---
title: "Lecture 1：実証産業組織論／quantitative marketingへようこそ"
subtitle: "計量経済学II"
author: "Kei Ikegami"
lang: ja
format:
  html:
    toc: true
    toc-depth: 3
    toc-location: left
    number-sections: false
    embed-resources: true
    code-copy: true
    theme: cosmo
    fig-width: 8
    fig-height: 4.8
execute:
  warning: false
  message: false
---

```{r}
#| include: false
library(ggplot2)
library(dplyr)
library(tidyr)

set.seed(20261)

theme_lecture <- function() {
  fam <- if (Sys.info()[["sysname"]] == "Darwin") "Hiragino Sans" else ""
  theme_minimal(base_size = 13, base_family = fam)
}
theme_set(theme_lecture())
knitr::opts_chunk$set(fig.align = "center", dpi = 144)
options(scipen = 8)
```

::: {.callout-important}
## この講義で押さえたいこと

1. 実証ビジネス・エコノミクス、実証産業組織論（IO）、quantitative marketingという3つの隣接分野の関係を整理し、企業の意思決定が抱える4つの問い（需要と代替性・因果効果・顧客異質性・最適化）とこのコース全体の対応関係を頭に入れる。
2. 広告費と価格設定の例を通じて、従来の仕組みが続く世界で予測がよく当たっても、制度を変えた世界の「いいシミュレーション」になるとは限らないことを理解する。
3. 何を変え、何を固定した世界を計算したいのかを明確にし、意思決定に使える「いいシミュレーション」を作るために構造推定を学ぶ、という見取り図を持つ。
:::


計量経済学Iでは、OLS・標準誤差・検定といった一般の推定・推論の道具を学び、さらに固定効果モデル、DiD、操作変数法、RDDなどを、**それぞれの識別仮定のもとで因果効果を測る設計**として学んだ。

計量経済学IIはその続編である。ただし今回は、「ある施策の効果を測る」だけでなく、**モデルを使って「もしこうしていたら」を計算する**というところまで踏み込む。例えば、次のような「もしこうしてたら」を計算の対象とする。

1. 値上げをしたら需要はどう変わるか。
2. 新製品を出したら既存製品からどれだけシェアを奪うか。
3. 2つの企業が合併したら価格はどう動くか。
4. 広告予算をどう配分すれば利益をもっと上げられただろうか。

こうした問いに答えるには、単に「過去にこうだった」というデータの記述や、ある1つの施策の因果効果を測るだけでは足りない。**まだ観測されていない世界の状態をモデルで作り出す**必要がある。これが**構造推定（structural estimation）**とそれに基づく**反実仮想シミュレーション (Counterfactual Simulation)**であり、そのための方法論を作り出してきた実証産業組織論（empirical IO）やquantitative marketingが企業や政策当局の意思決定に使われる最大の理由となっている。

## 1. 実証IOについてと授業の進み方、授業の聞き方

このコースが扱う内容は、いくつかの名前で呼ばれる。呼び方によって強調点が少し違うので整理しておこう。

- **実証産業組織論（empirical industrial organization, empirical IO）**：企業の価格設定行動、製品差別化、参入・退出、合併といった市場構造を、需要と供給の構造モデルを使って分析する経済学の一分野。伝統的には独占禁止政策（合併審査など）との結びつきが強い。
- **quantitative marketing**：マーケティングサイエンスの分野で、消費者の購買行動（ブランド選択、購入タイミング、数量選択）を統計・計量モデルで分析し、価格設定、広告、品揃え、顧客管理（CRM）といった企業のマーケティング施策に応用する。
- **実証ビジネス・エコノミクス（empirical business economics）**：上記2つを包含しつつ、より広く「データを使って企業の意思決定を支援する」実務的な分析全般を指すことが多い言葉である。近年は多くの企業が経済学PhDホルダーを「データサイエンティスト」「エコノミスト」として採用しており、この講義で学ぶ内容はまさにその実務と直結している。

3つの分野は使う道具（離散選択モデル、最尤法、因果推論）を共有しており、明確な境界線があるわけではない。このコースでは言いやすいので大体は「実証IO」と呼ぶことが多いが、要するに「データを使って、企業や政策当局の意思決定に資する形で、需要・競争・顧客行動を分析する」分野だと思ってもらえばよい。


### 企業の意思決定を4つの問いに分解する

データ分析チームや政策当局が直面する意思決定は、突き詰めると次の4つの問いに集約できる。このコースの13回は、この4つの問いに対応する形で設計されている。

| 問い | 具体例 | 対応する回 |
|---|---|---|
| (a) 需要と代替性を知る | この商品の価格を上げたら売上はどれくらい減る？　競合と自社製品はどれくらい代替的？ | 第2回（logit需要）、第3回（nested logit・IIA・価格内生性）、第4回（random coefficient logit・合併分析） |
| (b) 施策の因果効果を知る | この広告キャンペーンは本当に売上を増やしたのか？　この値下げの効果は？ | 第6回（コンジョイント・WTP）、第7回（A/Bテスト）、第8回（観察データの因果推論） |
| (c) 顧客の異質性と価値を知る | どの顧客が優良顧客か？　この顧客の生涯価値（CLV）はどれくらい？ | 第9回（階層モデル）、第10回（BG/NBD・CLV） |
| (d) 最適に配分・価格付けする | 誰に割引クーポンを配るべきか？　いつ・いくらで値付けすべきか？ | 第11回（uplift・policy learning）、第13回（動学的離散選択）、第14回（state dependence）、第15回（dynamic pricing） |

ゲスト講義で、実務の現場でこれらの問いがどう扱われているかを直接聞く回になる。

::: {.callout-note}
## ビジネスの現場で：「この4つの問い、実際どう降ってくるか」

実務でデータ分析チームに来る依頼は、たいてい次のような形を取る。

- 「新製品Xを出したら、既存製品YとZからどれくらい食われる（カニバリゼーション）か教えてほしい」→ (a) 需要と代替性
- 「先月のテレビCM、本当に効果あったんですか？　感覚では『あった気がする』んですが」→ (b) 施策の因果効果
- 「解約しそうな顧客を先に見つけて、リテンション施策を打ちたい」→ (c) 顧客の異質性
- 「この夏のセールで、どの商品をどれだけ値下げすれば利益が最大になるか」→ (d) 最適化

依頼した本人は「これは需要分析です」「これは因果推論です」とラベル付けして持ってくるわけではない。曖昧な言葉で降ってきた依頼を、この4つの問いのどれに当たるかに翻訳する力こそが、実務で最初に鍛えられる勘所である。
:::

### 実証IOの現代的な立ち位置

実証IOは企業行動、および消費者行動の分析である。その方法論は疑いようもなくこれらのトピックの分析のために作られてきた。

しかし、現代的にはその方法論の応用先は企業行動に限られるものではない。環境経済学、労働経済学、開発経済学、などなど、およそ実証IOが当初想定していた分析対象ではない場面でも実証IOの方法論は広く用いられるようになっている。

したがって、**現代的な実証IOは、その分析対象を指す言葉というよりは、経済モデルとデータを使って何かを主張するときによって立つ統合的な分析ツールボックスを指す言葉としての側面の方が強い**。このツールを知って、自分の好きな分野の分析をする、みたいな使われ方をしている。

この授業でも基本的には企業行動や消費者行動についての話をしていく。ただ、池上自身の研究関心もこういった古典的なIOのトピックとはちょっとずれているし、受講者の皆さんもあくまでもツールを理解する上でのexampleと思って企業行動や消費者行動の話を聞いてほしい。「自分の関心のある分野だったらこの話はこういうふうに使えそうだな〜」と考えながらこれらの例を理解していければベストだと思う。


## 2. 実証研究の3ステップとシミュレーションの使い方

計量経済学Iを貫いていた枠組みをもう一度確認しておこう。

- モデルとは「**観測変数の条件付き分布の束**」であった。
- 「**モデルを条件付き分布として書き下せれば、コンピュータの中でそのモデルに従うデータを生成（シミュレーション）できる**」というのが計量Iで繰り返してきたポイントで、これによってシミュレーションができれば、推定量が真値を回収できるかを実験で確かめられるし、標準誤差の妥当性などもモンテカルロで検証してきた。
- そしてこの「モデル」を念頭に置いて、実証分析は次の3ステップで進む。
  1. **識別（identification）**：無限にデータがあれば、知りたいモデルのパラメータや効果は一意に定まるか。定まるための仮定は何か。
  2. **推定（estimation）**：手元の有限データから、そのパラメータの値をどう計算するか。
  3. **推論（inference）**：推定値には誤差がある。その誤差の大きさをどう測り、どこまで確信を持って良いかをどう表現するか。

計量経済学IIでもこの枠組みは変わらない。ただし、シミュレーションの使い道が一段階進む。計量Iでは主に「推定量の性質を確認するための道具」としてシミュレーションを使ってきたが、このコースでは**意思決定のための「いいシミュレーション」を作ること**を目指す。これが、構造推定を学ぶ根本的なモチベーションである。

ここでいうシミュレーションは、モデルを使って、指定した状況の下で何が起こるかを計算することだと思ってほしい。モデルに従って乱数を発生させる場合もあれば、平均や変化率を数式から直接計算できる場合もある。「来月の売上はどうなるか」という通常の予測にもシミュレーションは使う。

では、どんなシミュレーションなら「いい」のか。**知りたい世界の結果を、適切な根拠に基づいて予測できるもの**である。このコースで特に知りたいのは、「もし価格を10%上げたら」「もしこの2社が合併したら」「もし本部の広告配分ルールを変えたら」という、企業や政策当局が意思決定を変えた世界である。

従来の仕組みが続く世界で予測がよく当たることは、そのための十分条件ではない。意思決定の変更によって、データの中で見えていた関係そのものが変わることがあるからだ。したがって、**何を変え、何が変わらないと考えるかをモデルに書き、変更後にも使えるパラメータをデータから推定する**。これが構造推定と、それに基づく反実仮想シミュレーションの出発点になる。

以下の広告費の例では、「旧制度の予測としては優秀なのに、制度を変えた世界のシミュレーションには失敗する」という状況を見ていく。さらに、旧制度の予測関数を無限のデータで完全に学べたとしても、この失敗が残ることを確かめよう。

## 3. Rシミュレーション1：広告費と売上の罠

あなたはある小売チェーンのデータサイエンティストである。
今月の仕事は、**店舗ごとの月間広告費と月間売上のデータを分析して、広告費を2倍にしたら月間売上がどれくらい増えそうかを計算すること**である。このレポートは社長が直接チェックして、実際の経営判断に使われる。間違ったことは言えない。

あなたはデータ基盤課と協力して店舗ごとの月間広告費と月間売上のデータを作成した。そして素朴に散布図を描いて回帰直線を引くと、

**広告費が多い店ほど売上が高い**

という綺麗な右上がりの関係が見えたとしよう。

例えば以下のようなものである。横軸は広告費、縦軸は売上の対数である。以下では、同じ300店舗を3か月にわたって追う。

```{r}
#| label: ad-month1-data
#| include: false
n_stores <- 300

# 店舗の地力（立地・接客力など）。同じ店舗の地力は3か月間変わらない
quality <- rnorm(n_stores, mean = 0, sd = 1)

# 1か月目の広告費（万円/月）：地力が高い店ほど多く配分される
ad_spend <- 100 + 30 * quality + rnorm(n_stores, mean = 0, sd = 15)
ad_spend <- pmax(ad_spend, 10)

# 真の広告効果は小さく、地力の効果は大きい
true_beta_ad <- 0.002
true_beta_quality <- 0.4
log_sales_mean <- 5.0 + true_beta_quality * quality + true_beta_ad * ad_spend
log_sales <- log_sales_mean + rnorm(n_stores, mean = 0, sd = 0.15)

store_df <- data.frame(
  store_id = 1:n_stores,
  quality = quality,
  ad_spend = ad_spend,
  sales = exp(log_sales),
  log_sales = log_sales
)
```

```{r}
#| label: ad-month2-data
#| include: false
# 2か月目：同じ店舗に、従来のルールで来月の広告予算が配分される
# この予算は、来月の売上が実現する前に決まっている
next_ad_spend <- pmax(
  100 + 30 * quality + rnorm(n_stores, mean = 0, sd = 15), 10
)
next_log_sales <- 5.0 + true_beta_quality * quality +
  true_beta_ad * next_ad_spend + rnorm(n_stores, mean = 0, sd = 0.15)
next_month_df <- data.frame(
  store_id = store_df$store_id,
  quality = quality,
  ad_spend = next_ad_spend,
  log_sales = next_log_sales,
  sales = exp(next_log_sales)
)
```

```{r}
#| label: ad-month3-data
#| include: false
# 3か月目：2か月目の広告予算を据え置く予定だったところ、全店で2倍にする
# 売上ショックは新しく発生する。地力や売上の決まり方は変わらない
intervention_noise <- rnorm(n_stores, mean = 0, sd = 0.15)
intervention_df <- next_month_df
intervention_df$ad_spend <- 2 * next_month_df$ad_spend
intervention_df$log_sales <- 5.0 + true_beta_quality * quality +
  true_beta_ad * intervention_df$ad_spend + intervention_noise
intervention_df$sales <- exp(intervention_df$log_sales)
```

```{r}
#| label: ad-story-results
#| include: false
fit_short <- lm(log_sales ~ ad_spend, data = store_df)
beta_short <- unname(coef(fit_short)["ad_spend"])
intercept_short <- unname(coef(fit_short)["(Intercept)"])

# 1か月目に推定したモデルを固定し、2か月目・3か月目を予測する
pred_next <- predict(fit_short, newdata = next_month_df)
pred_intervention <- predict(fit_short, newdata = intervention_df)
r2_in_sample <- summary(fit_short)$r.squared
ss_tot <- sum((next_month_df$log_sales - mean(next_month_df$log_sales))^2)
r2_next <- 1 - sum((next_month_df$log_sales - pred_next)^2) / ss_tot
baseline_pred <- rep(mean(store_df$log_sales), n_stores)
r2_base <- 1 - sum((next_month_df$log_sales - baseline_pred)^2) / ss_tot

ad_change <- intervention_df$ad_spend - next_month_df$ad_spend
ols_effect <- beta_short * ad_change
true_effect <- true_beta_ad * ad_change
ols_mean_pct <- mean(exp(ols_effect) - 1) * 100
true_mean_pct <- mean(exp(true_effect) - 1) * 100
observed_mean_pct <- mean(intervention_df$sales / next_month_df$sales - 1) * 100

# 予測検証と介入後の図で、軸の範囲と45度線の見え方をそろえる
prediction_limits <- range(c(pred_next, next_month_df$log_sales,
                             pred_intervention, intervention_df$log_sales))
```

```{r}
#| echo: false
#| fig-cap: "1か月目：広告費と売上（log）の散布図とOLS回帰直線"
ggplot(store_df, aes(x = ad_spend, y = log_sales)) +
  geom_point(alpha = 0.5, color = "steelblue") +
  geom_smooth(method = "lm", se = FALSE, color = "firebrick") +
  labs(x = "広告費（万円/月）", y = "log(売上)",
       title = "広告費が多い店ほど売上が高い")
```

ここから「広告費を増やせば売上が増える」と結論に飛びついていいものだろうか？また、その分析をもとに、広告費を2倍にした効果をレポートして良いだろうか。

::: {.callout-note}
## 「AなほどB」という言葉について

ここで池上は「広告費が多い店ほど売上が高い」という日本語には一切の因果関係を含めていないつもりである。あくまでも広告費と売り上げに正の相関がある、という意味で使っている。

しかし、山口慎太郎教授の散布図がXで燃えたとき、「AなほどB」とかくと、AがBに対して因果的な効果をもたらす、というように読んでしまう層がいるという気づきを得た。

確かにそう言われるとその感覚もわからないのではないが、「相関」という専門用語を使わずにどのようにして「AとBに正の相関関係がある」という意味内容を書けばいいのか、池上はわからない。

いい案があれば求む。
:::

### モデルの検証

あなたは慎重な人間だ。何事も石橋は叩いて渡る派の人間である。

なのでここで安易にこの回帰分析の結果を信頼するようなことはしない。まずはこのモデルのフィットを検証しようと考えた。in-sampleでのフィットの良さである決定係数は `r round(r2_in_sample, 2)` とそんなに低くない（そもそもぱっと見でよくフィットしてる）ので、out-of-sampleのフィットも確かめてみることにした。つまりこのモデルがちゃんと売上を「予測」できれば、このモデルを信じてもいい気がするというわけである。

具体的には、レポートの報告を1か月遅らせてもらう。今手元にある1か月目のデータでモデルを推定し、すでに決まっている2か月目の広告予算を入れて、同じ300店舗の「来月」の売上を予測する。そして、翌月に新しく届いた売上データと比べてみよう、という算段である。**翌月のデータでモデルを推定し直すことはしない。**

実際にやってみた結果、予測と実現値を比べる以下の散布図を得た。

```{r}
#| echo: false
#| fig-cap: "2か月目：通常の広告配分が続く月には、予測値と実現値はおおむね45度線付近に並ぶ"
ggplot(data.frame(predicted = pred_next, actual = next_month_df$log_sales),
       aes(x = predicted, y = actual)) +
  geom_point(alpha = 0.6, color = "steelblue") +
  geom_abline(slope = 1, intercept = 0, linetype = "dashed", color = "gray40") +
  coord_fixed(xlim = prediction_limits, ylim = prediction_limits) +
  labs(x = "予測されたlog(売上)", y = "実際のlog(売上)",
       title = "翌月の売上は、それなりに予測できている")
```

悪くない。大体45度線上にきていて、もちろん完全に予測できてるわけじゃないが、大はずしもしてないようである。

これをもってついに石橋を叩いて渡り切ったあなたは、広告費を2倍にした時の売上増加分を以下のように計算し、レポートすることとなった。

推定した回帰式は、店舗 $i$ の広告費を $a_i$（万円/月）として、

$$
\widehat{\log(\text{sales}_i)}=\hat\beta_0+\hat\beta_{\mathrm{ad}}a_i,
\qquad
\hat\beta_0=`r round(intercept_short, 3)`,\quad
\hat\beta_{\mathrm{ad}}=`r round(beta_short, 5)`
$$

である。3か月目は2か月目と同じ予算を続ける予定だったので、それを $a_i$ として、$a_i$ を入れた予測と $2a_i$ を入れた予測の差を取る。

$$
\widehat{\Delta\log(\text{sales}_i)}
=(\hat\beta_0+\hat\beta_{\mathrm{ad}}\,2a_i)
 -(\hat\beta_0+\hat\beta_{\mathrm{ad}}a_i)
=\hat\beta_{\mathrm{ad}}a_i.
$$

対数の差を売上の変化率に直すと、$100\{\exp(\hat\beta_{\mathrm{ad}}a_i)-1\}\%$ である。例えば広告費100万円の店舗なら、200万円に増やしたときの売上増加率は **`r round(100 * expm1(beta_short * 100), 1)`%**。全300店舗について計算して平均すると、**「広告費を2倍にすると、店舗別の売上は平均 `r round(ols_mean_pct, 1)`% 増える」**というレポートになる。


### 現実

さて、めでたくあなたのレポートは承認され、その売上増加を見込んで広告費の倍増が決定され、3か月目に実行された。その月の売上が店舗ごとに集計され、あなたのモデルとの比較のために予測値との散布図が作成された。その結果が以下の通りである。

```{r}
#| echo: false
#| fig-cap: "3か月目：広告費を2倍にすると、実現した売上は予測を大きく下回る。前の図と軸の範囲は同じ"
ggplot(data.frame(predicted = pred_intervention, actual = intervention_df$log_sales),
       aes(x = predicted, y = actual)) +
  geom_point(alpha = 0.6, color = "firebrick") +
  geom_abline(slope = 1, intercept = 0, linetype = "dashed", color = "gray40") +
  coord_fixed(xlim = prediction_limits, ylim = prediction_limits) +
  labs(x = "広告費倍増後の予測log(売上)", y = "実際のlog(売上)",
       title = "広告費を2倍にしたら、予測が大きく外れた")
```

全然ダメである。点は45度線よりもずっと下にあり、売上を過大予測している。「店舗別の売上は平均 `r round(ols_mean_pct, 1)`% 増える」とレポートされていたのに、実際に観測された前月比の増加率は平均 **`r round(observed_mean_pct, 1)`%** にとどまった。介入後の売上予測は大きく外れたということである。

この問題に気づいた社員はあなたになぜこんなことになったのかを問い詰めようとするだろう。しかしあなたは先ほどのレポートを提出した功績でめでたく栄転。気軽に話を聞けなくなってしまい、社員は途方に暮れることとなる。

::: {.callout-note}
## やりっぱなし分析について

民間企業でこういうことはあまりないかもしれないが、こういうやりっぱなし分析は官僚の世界では多々あるらしい。2年ごとぐらいにジョブをくるくるしているので、分析の妥当性を検証するタイミングでは本人は全く関係ない部署にいて、そのパフォーマンスについてはどこ吹く風、という感じである。

じゃあ責任をどこまでも追求しろということではないのだが、それではデータ分析なんて最初からやらないでいいのでは...?データ分析の妥当性をどのように検証して、それを社内でどのように有機的に活かすか（例えば人事評価などに）は気になるトピック。みなさんどのようにしてますか？？
:::

### なぜこんなことが起きたか：予測と介入、２つのシミュレーション

問題点をクリアにするために、ここまでのデータを作ったDGP（データ生成過程）を種明かししよう。以下のような状況をシミュレートしていた。

- **もともと立地が良く接客力もある「地力の強い店舗」ほど、本部が広告予算を多めに配分する。**

地力が強い店舗は、広告を出そうが出すまいが売上が高い。つまり地力（quality）という観測されない変数が、広告費と売上の両方に影響を与えている。

まず、1か月目のモデルを数式で書いておこう。店舗 $i$ の地力を $Q_i$、広告費を $A_i$（万円/月）、売上を $S_i$、対数売上を $L_i=\log S_i$ とする。地力と2種類のノイズを

$$
Q_i\sim N(0,1),\qquad
V_i\sim N(0,15^2),\qquad
U_i\sim N(0,0.15^2)
$$

から発生させる。$Q_i,V_i,U_i$ は互いに独立で、店舗間でも独立とする。$V_i$ は本部の広告配分のばらつき、$U_i$ は売上のノイズである。その上で、広告費と売上を

$$
\begin{aligned}
A_i&=\max\{100+30Q_i+V_i,\;10\},\\
L_i&=5+0.4Q_i+0.002A_i+U_i,\\
S_i&=\exp(L_i)
\end{aligned}
$$

によって決める。これが、この例の**真のモデル（DGP）**である。

最初の式では、地力が高い店舗ほど広告費が多く配分され、広告費の下限は10万円になっている。次の式では、広告費も地力も売上を押し上げる。つまり、$Q_i$ が広告費と売上の両方に入っていることが、交絡の源泉である。地力を固定して広告費だけを1万円増やしたときの対数売上の変化は、$0.002$ である。

分析担当者が最初に見ていたのは $A_i$ と $S_i$ だけで、$Q_i$ は見えていなかった。しかし、データを作った私たちは、この仕組みを知っている。この違いを念頭に置いてコードを見ていこう。

1か月目のデータを作ったコードは次の通りである。ここでは分析担当者には見えていなかったqualityも表示している。

```{r}
#| ref.label: ad-month1-data
#| eval: false
```

```{r}
head(store_df)
```

#### 予測というシミュレーション

先ほどの右上がりの回帰直線には、広告自体の効果だけでなく、店舗の地力の差も入り込んでいたのである。広告費だけを説明変数にしたOLS（地力を見ない「素朴な」分析）と、地力も入れたOLSを比較してみる。

```{r}
fit_short <- lm(log_sales ~ ad_spend, data = store_df)
fit_long  <- lm(log_sales ~ ad_spend + quality, data = store_df)

beta_short <- unname(coef(fit_short)["ad_spend"])
beta_long  <- unname(coef(fit_long)["ad_spend"])
comparison_df <- data.frame(
  model = c("素朴なOLS（広告費のみ）", "地力を調整したOLS", "真の値"),
  beta_ad = c(beta_short, beta_long, true_beta_ad)
)
knitr::kable(comparison_df, digits = 5,
             col.names = c("モデル", "広告費の係数"))
```

素朴なOLSでは広告費の係数が真の値よりもかなり大きく出る。地力という交絡因子を無視した結果、広告費が地力の効果まで「代わりに」拾ってしまっているからだ。地力をコントロールした回帰では、係数は真の値にかなり近づく。

::: {.callout-note collapse="true"}
## 復習：欠落変数バイアス

計量Iの復習がてら数式で書くと、真の式を

$$
\log(\text{sales})=\beta_0+\beta_{\mathrm{ad}}\,\text{ad}+\beta_q\,\text{quality}+u,
\qquad E[u\mid\text{ad},\text{quality}]=0
$$

と書けば、qualityを落とした単回帰の係数は、大標本では

$$
\operatorname{plim}\hat\beta_{\mathrm{ad}}^{\mathrm{short}}
=\beta_{\mathrm{ad}}+\beta_q\frac{\operatorname{Cov}(\text{ad},\text{quality})}{\operatorname{Var}(\text{ad})}
$$

に近づく。このDGPでは $\beta_q>0$ かつ $\operatorname{Cov}(\text{ad},\text{quality})>0$ なので、欠落変数バイアスは上向きになる。散布図や推定結果は、この符号予想と整合的である。
:::


この素朴なモデルは、「来月の売上を予測する」というタスクには実はよく機能する。なぜなら、地力の強い店舗には広告費も多く配られるという関係が、本部の予算配分方針が変わらない限り続くからだ。広告費という変数は「地力の強さのシグナル」として機能し、予測の役には立つ。

::: {.callout-note collapse="true"}
## 復習：最良線形予測

地力を見ずに広告費だけに回帰した場合を考える。つまり、

$$
L_i = a + b A_i + \epsilon_i
$$

のような回帰である。

こういう回帰を見たらまず考えるのは売り上げの広告費についての**条件付き期待値**である。

$$
E[L_i\mid A_i=a]=5+0.002a+0.4E[Q_i\mid A_i=a]
$$

これは「広告費から読み取れる地力」（$E[Q_i\mid A_i=a]$）の効果も含んでいる。一般には、この条件付き期待値が広告費の線形関数になるとは限らない。実際今のモデルでは広告費 $A$ と地力 $Q$ はmax operatorを介して繋がるので線形な関係ではない。

それでも先の線形回帰には、**最良線形予測（best linear prediction）**という性質がある。

母集団で最良の直線の係数を、

$$
(b_0^*,b_A^*)
=\arg\min_{b_0,b_A}E[(L_i-b_0-b_A A_i)^2]
$$

と定義する。これは、**切片と広告費だけからなる直線で予測する、という制限の中で、平均二乗誤差を最小にする係数**である。2次モーメントが有限で $\operatorname{Var}(A_i)>0$ なら、

$$
b_A^*=\frac{\operatorname{Cov}(A_i,L_i)}{\operatorname{Var}(A_i)},\qquad
b_0^*=E[L_i]-b_A^*E[A_i]
$$

となる。標本のOLSは期待値を標本平均に置き換えて計算するもので、独立同分布の標本を増やすと、その係数はこの母集団の最良線形予測の係数に近づく。なので、たとえ真の関係性に $E[Q_i\mid A_i=a]$ のような非線形かも知れない項が入っていても、linear regressionすれば大体OKという感じである。

この例では、広告費が地力のシグナルになるので、地力の効果を拾うことは従来の運用の下での予測には役立つ。上の欠落変数バイアスの式は、「広告費の因果効果」を知りたいときのずれを表しているが、その係数が「広告費だけを使った予測」にとって悪いという意味ではない。

<!-- そして、この「最良」は**どの分布の下で予測誤差を平均するか**に依存する。従来の広告配分の下で最良の予測であっても、広告費を倍増した制度の下で最良になるとは限らない。この違いを、続くシミュレーションで考えていこう。 -->
:::

2か月目のデータも、次のコードで作っていた。2か月目には同じ店舗の地力を保ち、本部の通常の配分ルールで広告予算を新しく決め、売上にも新しい月のノイズを加える。

```{r}
#| ref.label: ad-month2-data
#| eval: false
```

先ほどの「モデルの検証」を計算で再現してみよう。1か月目で推定済みの `fit_short` に、翌月の広告予算を入れる。翌月に届く売上は、予測の答え合わせにだけ使う。

```{r}
pred_next <- predict(fit_short, newdata = next_month_df)

# 2か月目の実現値で予測精度を評価する（売上はすべてlog）
ss_res <- sum((next_month_df$log_sales - pred_next)^2)
ss_tot <- sum((next_month_df$log_sales - mean(next_month_df$log_sales))^2)
r2_next <- 1 - ss_res / ss_tot

# ベースライン：1か月目の平均売上(log)だけで予測する
baseline_pred <- rep(mean(store_df$log_sales), nrow(next_month_df))
r2_base <- 1 - sum((next_month_df$log_sales - baseline_pred)^2) / ss_tot

knitr::kable(
  data.frame(method = c("広告費を使う予測モデル", "平均だけのベースライン"),
             next_month_R2 = c(r2_next, r2_base)),
  digits = 3, col.names = c("予測方法", "翌月データでのR²")
)
```

広告費を使うモデルの翌月R²は **`r round(r2_next, 3)`** で、平均だけの予測よりずっと当てはまりが良い。データは新しくなっているが、広告費が地力のシグナルになる仕組みは続いているのである。したがって、これは確かにout-of-sampleの予測検証になっている。

ただし、**従来の運用が続く月の予測を検証したのであって、広告費を倍増させた世界を検証したわけではない。**

#### 介入というシミュレーション

<!-- ここまでの話を、**「いいシミュレーション」とは何か**という問いに戻して整理しよう。「来月の売上を当てる」のも「広告費を2倍にしたらどうなるかを当てる」のも、モデルを使った予測である。違いは、予測したい世界で広告費を決めるルールが変わるかどうかにある。 -->
ここから介入という新しいシミュレーションの設定に入る。

広告費を $A$、地力を $Q$、対数売上を $L$ と書く。広告費の配分倍率を表すパラメータ $\lambda$ を導入すると、先ほどのDGPは次のように書ける。

$$
\begin{aligned}
A_\lambda&=\lambda\max(100+30Q+V,\;10),
&&\text{広告費を配るルール},\\
L_\lambda&=5+0.4Q+0.002A_\lambda+U,
&&\text{売上が決まる仕組み}.
\end{aligned}
$$

ここで $Q\sim N(0,1)$、$V\sim N(0,15^2)$、$U\sim N(0,0.15^2)$ は互いに独立である。$V$ は広告配分のばらつき、$U$ は売上のノイズを表す。下付きの $\lambda$ は月ではなく、広告配分のルールを区別する記号である。

通常の配分は $\lambda=1$。広告費倍増は $\lambda=2$ への変更であり、

$$
A_2=2A_1=\max(200+60Q+2V,\;20)
$$

となる。地力にかかる係数だけでなく、切片・ノイズの尺度・下限も倍にする政策である。一方、**店舗の地力と、売上を決める式の係数は変えない**。何を変えて、何を固定するかが、これで明確になった。


従来のルールの下で、広告費だけを使って対数売上を予測するとしよう。二乗誤差を最小にする予測関数は、条件付き期待値

$$
\begin{aligned}
m_1(a)&\equiv E[L_1\mid A_1=a]\\
&=5+0.002a+0.4E[Q\mid A_1=a]
\end{aligned}
$$

である。広告費が $a$ の店舗は、平均的にはどのくらい地力があるか。それも使って売上を予測している。

では、広告費を倍増した制度で、広告費が $a$ の店舗の売上はどうなるか。$A_2=a$ になるのは、もともと $A_1=a/2$ だった店舗なので、

$$
\begin{aligned}
m_2(a)&\equiv E[L_2\mid A_2=a]\\
&=5+0.002a+0.4E[Q\mid A_1=a/2]
\end{aligned}
$$

となる。同じ $a$ を入れているが、地力について平均を取っている店舗の集団が違う。**もともと広告費200万円の店舗と、100万円から200万円に増やされた店舗は、同じ200万円でも地力が違う**のである。

この違いを図で見よう。ここからの2本の線は、300店舗から推定した回帰直線ではなく、DGPから直接計算した**母集団の条件付き平均そのもの**である。つまり、「データ不足や推定誤差がなくなって、旧制度の最良の予測関数を完全に学べた」ところまで考えている。

```{r}
#| label: fig-policy-functions
#| echo: false
#| fig-width: 8.8
#| fig-height: 5.7
#| fig-cap: "旧制度の最良の予測関数m1と、広告費倍増後に必要な関数m2。青い線を完全に学べても、AからCへの変化は青い線に沿って移動することでは計算できない。"
# 広告費の共通の支持域にある、2つの「真の予測関数」を比較する。
# 有限標本の推定誤差は含めない。下限の影響がない a > 20 を描く。

ad_grid <- seq(40, 230, length.out = 250)
quality_slope <- 30 / (30^2 + 15^2)
policy_function_df <- data.frame(
  ad_spend = ad_grid,
  mean_old = 5 + 0.002 * ad_grid +
    0.4 * quality_slope * (ad_grid - 100),
  mean_new = 5 + 0.002 * ad_grid +
    0.4 * quality_slope * (ad_grid / 2 - 100)
)

policy_points <- data.frame(
  ad_spend = c(100, 200, 200),
  mean_log_sales = c(5.2, 5 + 0.002 * 200 +
    0.4 * quality_slope * 100, 5.4),
  point = c("A", "B", "C"),
  colour = c("#263747", "#2166AC", "#C65328")
)
plot_family <- if (Sys.info()[["sysname"]] == "Darwin") "Hiragino Sans" else ""

policy_functions_plot <- ggplot(policy_function_df, aes(x = ad_spend)) +
  # 200万円は、どちらの関数でも定義されている同じ入力値である。
  annotate("rect", xmin = 196, xmax = 204, ymin = -Inf, ymax = Inf,
           fill = "#F1F3F5") +
  geom_line(aes(y = mean_old), colour = "#2166AC", linewidth = 1.15) +
  geom_line(aes(y = mean_new), colour = "#C65328", linewidth = 1.15) +
  # 地力の構成を固定した100万円の店舗群を、200万円へ移す。
  annotate("segment", x = 103, xend = 194, y = 5.206, yend = 5.388,
           colour = "#263747", linewidth = 0.85,
           arrow = grid::arrow(length = grid::unit(0.16, "inches"),
                               type = "closed")) +
  annotate("text", x = 150, y = 5.50,
           label = "広告費だけを2倍に",
           size = 3.6, colour = "#263747", family = plot_family) +
  geom_point(data = policy_points,
             aes(y = mean_log_sales, colour = colour),
             size = 3.6, show.legend = FALSE) +
  scale_colour_identity() +
  annotate("label", x = 94, y = 5.10, label = "A", size = 4.2,
           fontface = "bold", colour = "#263747", fill = "white",
           linewidth = 0, label.padding = grid::unit(0.10, "lines"),
           family = plot_family) +
  annotate("label", x = 208, y = 6.467, label = "B", size = 4.2,
           fontface = "bold", colour = "#2166AC", fill = "white",
           linewidth = 0, label.padding = grid::unit(0.10, "lines"),
           family = plot_family) +
  annotate("label", x = 208, y = 5.40, label = "C", size = 4.2,
           fontface = "bold", colour = "#C65328", fill = "white",
           linewidth = 0, label.padding = grid::unit(0.10, "lines"),
           family = plot_family) +
  annotate("text", x = 132, y = 6.68, hjust = 0,
           label = "従来の制度での予測 m1(a)",
           size = 4.1, fontface = "bold", colour = "#2166AC",
           family = plot_family) +
  annotate("text", x = 132, y = 6.48, hjust = 0,
           label = "データが無限にあれば学べる関数",
           size = 3.5, colour = "#2166AC", family = plot_family) +
  annotate("text", x = 133, y = 4.72, hjust = 0,
           label = "倍増後の制度での予測 m2(a)",
           size = 4.1, fontface = "bold", colour = "#C65328",
           family = plot_family) +
  annotate("text", x = 133, y = 4.52, hjust = 0,
           label = "今回のシミュレーションで必要な関数",
           size = 3.5, colour = "#C65328", family = plot_family) +
  scale_x_continuous(breaks = c(50, 100, 150, 200),
                     limits = c(40, 235), expand = c(0, 0)) +
  scale_y_continuous(breaks = seq(4.5, 6.5, by = 0.5),
                     limits = c(4.2, 7.02), expand = c(0, 0)) +
  labs(
    x = "広告費 a（万円／月）",
    y = "対数売上の条件付き平均",
    title = "同じ広告費200万円でも、制度によって予測値が変わる",
    subtitle = "旧制度でも生じる広告額で、推定誤差のない2つの予測関数を比較する。",
    caption = paste0(
      "A：従来100万円の店舗群  →  C：その店舗群を200万円に増額した後\n",
      "B：従来から200万円を配分されていた別の店舗群"
    )
  ) +
  theme_minimal(base_size = 13, base_family = plot_family) +
  theme(
    panel.grid.minor = element_blank(),
    panel.grid.major.x = element_blank(),
    panel.grid.major.y = element_line(colour = "#E7E9EC", linewidth = 0.35),
    axis.title = element_text(colour = "#263747"),
    axis.title.x = element_text(margin = margin(t = 9)),
    axis.title.y = element_text(margin = margin(r = 9)),
    plot.title = element_text(size = 16, face = "bold", margin = margin(b = 8)),
    plot.subtitle = element_text(size = 11.5, colour = "#536171",
                                 margin = margin(b = 14)),
    plot.caption = element_text(size = 10.5, hjust = 0, colour = "#536171",
                                lineheight = 1.4, margin = margin(t = 13)),
    plot.margin = margin(13, 18, 12, 12)
  )

policy_functions_plot
```

図の3点は、次のように読む。数値はすべて対数売上の条件付き平均である。

| 点 | どの店舗の、どの世界の売上か | 広告費 | 対数売上の平均 |
|---|---|---:|---:|
| A | 従来のルールで100万円を配分されている店舗 | 100万円 | 5.20 |
| B | 従来のルールでもともと200万円を配分されている店舗 | 200万円 | 6.47 |
| C | Aの店舗集団の広告費だけを200万円に増やした場合 | 200万円 | 5.40 |

旧制度の予測関数をそのまま使うと、Aから青い線に沿ってBへ進んでしまう。だが、シミュレーションしたかったのはAの店舗の広告費を倍にすることであり、正しい行き先はCである。AからCへの変化は、地力を固定した広告費の効果 $0.002\times100=0.20$。**同じ広告費200万円でのBとCの縦の差は、政策後の予測のずれであり、同じ店舗への広告費倍増の効果ではない。**

「でも、100万円も200万円も旧制度で生じ得る。無限にデータがあれば、どちらの額についても予測できるのでは？」と思うかもしれない。確かに、どちらも従来制度の支持域内である。しかし、それによってわかるのは青い線上のAとBであって、オレンジの線上のCではない。**旧制度でも生じる広告額なのに、その広告額がどのような仕組みで決まったかによって、予測する関数自体が変わる。**

::: {.callout-note collapse="true"}
## 図の計算と、supportについての補足

このDGPでは、下限の影響を受けない $a>20$ について、正規分布の条件付き平均の公式から

$$
E[Q\mid A_\lambda=a]
=\frac{30}{30^2+15^2}\left(\frac{a}{\lambda}-100\right)
$$

となる。これを売上の式に代入すると、

$$
\begin{aligned}
m_1(a)&=3.93333\ldots+0.012666\ldots\,a,\\
m_2(a)&=3.93333\ldots+0.007333\ldots\,a.
\end{aligned}
$$

図ではこの2つの関数を描いている。これは母集団の条件付き平均なので、個々の店舗の売上はそれぞれの地力やノイズによって線の周りにばらつく。無限にデータがあっても、個別店舗の予測誤差がゼロになるという話ではない。

さらに、値が生じ得る範囲を意味する**支持域（support）**で考えると、従来の広告費は $[10,\infty)$、倍増後は $[20,\infty)$ にある。つまり、介入後の広告額はすべて元の支持域にも含まれる。有限の標本で見た最大広告額を超えることはあっても、この例の失敗は「支持域外の広告額を予測したから」だけでは説明できない。
:::

::: {.callout-note collapse="true"}
## a/2の売上がわかっても、何が足りないのか

ここはもう一段、丁寧に確認しておこう。**従来制度で広告費が $a/2$ の店舗の対数売上の平均、すなわち $m_1(a/2)$ は、データから学べる。** そこについて何もわからないわけではない。

足りないのは、その店舗集団の広告費だけを $a/2$ から $a$ に増やしたときの上乗せである。真のモデルでは、

$$
\underbrace{m_2(a)}_{\text{新制度の対数売上の平均}}
=
\underbrace{m_1(a/2)}_{\text{旧制度の対数売上の平均}}
+
\underbrace{\beta_{\mathrm{ad}}\frac a2}_{\text{広告費だけを増やした効果}},
\qquad \beta_{\mathrm{ad}}=0.002.
$$

AからCへ進むには、この最後の因果効果が必要になる。青い線上でAからBへ進むと、広告費の効果に加えて、地力が高い店舗への入れ替わりまで含めてしまう。
:::

**旧制度で売上をよく当てるように学習することと、この上乗せを正しく求めることは、同じではない。** 旧制度の予測精度だけでは、広告費の因果効果の大きさや、それが制度変更後にも使えることは保証されない。実験、適切な交絡調整、あるいは追加の識別仮定などによって、介入後にも使える関係を取り出す必要がある。

::: {.callout-important}
## 汎化性能がよくても、目的に対して「悪いシミュレーション」になり得る

機械学習的な予測で、従来と同じ配分ルールの下の新しい店舗・新しい月でも売上を当てられるようにすることを考えよう。この意味での**汎化性能**を高め、無限のデータで $m_1$ を完全に学べたとしても、それをそのまま広告費倍増後に使うとBを答えてしまう。求められている答えはCである。

旧制度の売上予測としては最良でも、**意思決定で知りたい制度変更後の世界を計算するという目的には、悪いシミュレーションになっている**。学習方法を高度にしたり、同じ制度のデータを増やしたりするだけでは、この予測対象の違いは埋まらない。

この講義で目指す「いいシミュレーション」は、何を変更した世界を計算したいのかに合わせて、変更後にも使える関係を識別・推定し、その世界を計算することである。機械学習もその推定に使える。問題は手法の名前ではなく、何を学び、それをどの世界の予測に使っているかである。
:::

ここで、冒頭の「現実」で見た3か月目のデータを作るコードを見てみよう。2か月目の広告予算を据え置く予定だったところ、全店でその2倍にする。店舗の地力と売上の決まり方はそのままで、3か月目には新しい売上ショックが発生する。

```{r}
#| ref.label: ad-month3-data
#| eval: false
```

次に、この3か月目について「予算を据え置いた世界」と「広告費を2倍にした世界」を作り、比べる。**同じ店舗の地力と、同じ月の売上ショックを固定して、広告費だけを入れ替える**のがポイントである。$a_i$ を据え置いた場合の予算、$q_i$ を地力、$u_{i3}$ を3か月目のショックとすると、真のモデルでは

$$
\begin{aligned}
\log(\text{sales}_{i3}^{\mathrm{据え置き}})&=5+0.4q_i+0.002a_i+u_{i3},\\
\log(\text{sales}_{i3}^{\mathrm{倍増}})&=5+0.4q_i+0.002(2a_i)+u_{i3}.
\end{aligned}
$$

この2つの差は $0.002a_i$ であり、売上の増加率は $100\{\exp(0.002a_i)-1\}\%$ となる。広告費100万円の店舗なら、真の効果は約 **`r round(100 * expm1(true_beta_ad * 100), 1)`%** である。

つまり今回は、**効果を計算するために新しく乱数を振ってシミュレーションを繰り返す必要はない**。同じ $q_i$ と $u_{i3}$ は引き算で消えるので、数式に広告費を代入するだけでよい。冒頭の図を作るには各月の実現値をシミュレートしたが、この単純なモデルの反実仮想効果は直接計算できるのである。

<!-- ```{r}
# 3か月目の2つの世界：同じquality・同じ売上ショックを使う
no_intervention_log_sales <- 5.0 + true_beta_quality * quality +
  true_beta_ad * next_month_df$ad_spend + intervention_noise

# 真の効果：引き算すると、広告費の変化分だけが残る
true_effect <- intervention_df$log_sales - no_intervention_log_sales

# 素朴なモデルのレポート：同じ予算変更に、OLSの係数を使っている
ols_effect <- predict(fit_short, newdata = intervention_df) -
  predict(fit_short, newdata = next_month_df)

true_mean_pct <- mean(exp(true_effect) - 1) * 100
ols_mean_pct <- mean(exp(ols_effect) - 1) * 100
```

真の効果は店舗別平均で **`r round(true_mean_pct, 1)`%** の売上増加である。一方、同じ予算変更を素朴なOLSで計算すると **`r round(ols_mean_pct, 1)`%** 増えると予測してしまう。これは翌月の予測検証でR²が高かったのと同じモデルの話である。ここで真の効果までわかるのは、私たちがDGPを知っていて、現実には観測できない「3か月目に広告費を倍増しなかった世界」も計算できるからだ。

どちらもモデルを使ったシミュレーションだが、売上の増加分として広告費の因果効果を使うか、地力の違いまで含んだ予測上の関係を使うかで、結果はこれだけ変わる。「いいシミュレーション」を作るには、意思決定で変える部分に対応した効果を識別する必要がある。 -->

### いいシミュレーションのために、何を推定するか

では、どうすればよかったのか？qualityの変数も新たに手に入れられれば最高である。

このDGPなら、qualityと広告費の2つに回帰することで、より真の値に近いパラメータの推定値をゲットすることができる。上で推定した `fit_long` がそれである。

これを元に、**qualityを元の値に保ったまま、広告費だけを2倍にする**という計算をしてみよう。

```{r}
# qualityは変えず、広告費だけが異なる2つのデータをモデルに渡す
adjusted_effect <- predict(fit_long, newdata = intervention_df) -
  predict(fit_long, newdata = next_month_df)
adjusted_mean_pct <- mean(exp(adjusted_effect) - 1) * 100

effect_summary <- data.frame(
  method = c("真の効果", "素朴なOLS", "地力を調整したOLS"),
  mean_pct_change = c(true_mean_pct, ols_mean_pct, adjusted_mean_pct)
)
knitr::kable(effect_summary, digits = 1,
             col.names = c("計算方法", "店舗別の売上増加率の平均（%）"))
```

```{r}
#| echo: false
#| fig-cap: "広告費2倍の効果を同じ尺度で比較する。地力を調整すると真の効果に近づく"
effect_summary$method <- factor(effect_summary$method,
  levels = c("地力を調整したOLS", "素朴なOLS", "真の効果"))
ggplot(effect_summary, aes(x = mean_pct_change, y = method, color = method)) +
  geom_segment(aes(x = 0, xend = mean_pct_change, yend = method),
               color = "gray80", linewidth = 0.8) +
  geom_point(size = 4) +
  geom_text(aes(label = paste0(round(mean_pct_change, 1), "%")),
            hjust = -0.3, color = "gray20", size = 4) +
  scale_color_manual(values = c("真の効果" = "gray25", "素朴なOLS" = "firebrick",
                                "地力を調整したOLS" = "steelblue")) +
  scale_x_continuous(expand = expansion(mult = c(0.02, 0.18))) +
  labs(x = "店舗別の売上増加率の平均（%）", y = NULL,
       title = "広告費2倍の効果：地力を調整するとどう変わるか") +
  theme(legend.position = "none", panel.grid.major.y = element_blank())
```

地力を調整したモデルの予測は **`r round(adjusted_mean_pct, 1)`%** の増加で、真の効果 **`r round(true_mean_pct, 1)`%** に近い。単に予測の当てはまりを良くするだけでなく、広告費を変えたときに何が変わり、何が変わらないのかをモデルに組み込んだからである。

もちろん、現実にはqualityがそのまま手に入るとは限らないし、何か変数を追加すれば必ず解決するわけでもない。この例では、qualityを調整した後に広告費と売上のノイズが独立であり、介入後も売上の決まり方が変わらない、というDGPの仮定が効いている。このような仮定を吟味して、意思決定の変更後にも使える関係を識別・推定する。構造推定を学ぶ目的は、こうして知りたい世界の「いいシミュレーション」を作れるようになることである。

```{r}
#| include: false
# 後続のシミュレーションは改訂前と同じ乱数列を使う
set.seed(20261)
invisible(sample.int(n_stores))
```


## 4. Rシミュレーション2：仕入れが高くなったら、店長はどう値付けする？

さて、めでたく栄転したあなたは、今度は商品の価格と利益を分析する仕事を任された。ある店舗の主力商品について、来期の予算を作ることになったのである。新天地でも仕事は待っている。

仕入先から連絡があり、この商品の仕入費用が来期から1個500円から650円に上がることになった。上司からの依頼は、次のようなものである。

> 来期13週間をシミュレーションして、販売価格、販売数量、売上、粗利益がどうなりそうか報告してほしい。平均だけでなく、四半期の粗利益が250万円を下回る確率も知りたい。価格は引き続き店長に任せる予定だ。

最初からシミュレーションの仕事である。来期にどれだけ売れるかはまだわからない。「平均では大丈夫です」と言われても、予算を組む側は、それをどのくらい下回ることがありそうかも気になる。なお、ここでいう**粗利益は売上から仕入費用を引いたもの**で、人件費や家賃を引いた最終的な利益ではない。

この店では、店長が毎週、その週の需要の見通しを見てから価格を決めている。暇になりそうな週、普通の週、忙しくなりそうな週では、値付けも違う。しかし、いくら店長でも実際に何個売れるかまではわからない。価格を決めた後で、予想より売れたり売れなかったりすることはある。来期が始まる前のあなたには、どの週が忙しくなるかもまだわかっていない。

幸い、この商品では以前に価格を無作為に変える実験をしていた。今回は、その実験と販売記録から、**需要の見通しと価格を与えたときの販売数量の分布を正しく把握できている**としよう。その推定方法はいったん脇に置き、得られた需要モデルを使って何を計算するかに集中する。広告のときと同じ失敗を繰り返すわけにはいかないのである。

```{r}
#| label: pricing-model
#| include: false
cost_before <- 500
cost_after <- 650
price_menu <- seq(800, 1600, by = 50)
demand_levels <- c(1200, 1500, 1800)
state_names <- c("暇な週", "普通の週", "忙しい週")
state_prob <- c(0.25, 0.50, 0.25)
sales_capacity <- 650
sales_shock_sd <- 150
profit_target <- 2500000

# 価格を決めた後でshockが実現し、販売数量が決まる
quantity_at <- function(price, demand, shock) {
  pmin(pmax(demand - price + shock, 0), sales_capacity)
}
```

```{r}
#| label: pricing-choice
#| include: false
set.seed(20262)
# 価格を選ぶための仮想的な売上ショック
planning_shock <- rnorm(20000, mean = 0, sd = sales_shock_sd)

expected_profit <- function(price, cost, demand) {
  mean((price - cost) * quantity_at(price, demand, planning_shock))
}

choose_price <- function(demand, cost) {
  profits <- sapply(price_menu, function(p) expected_profit(p, cost, demand))
  price_menu[which.max(profits)]
}

old_price_rule <- sapply(demand_levels, function(d) choose_price(d, cost_before))
new_price_rule <- sapply(demand_levels, function(d) choose_price(d, cost_after))
```

```{r}
#| label: pricing-futures
#| include: false
set.seed(20263)
n_future <- 5000
weeks_per_quarter <- 13

# 行が「1つの来期」、列がその来期の第1週〜第13週
future_state <- matrix(
  sample(1:3, n_future * weeks_per_quarter, replace = TRUE, prob = state_prob),
  nrow = n_future, ncol = weeks_per_quarter
)
future_shock <- matrix(
  rnorm(n_future * weeks_per_quarter, mean = 0, sd = sales_shock_sd),
  nrow = n_future, ncol = weeks_per_quarter
)
```

```{r}
#| label: pricing-worlds
#| include: false
simulate_quarters <- function(cost, price_rule) {
  # 店長が見てよいのはその週のstate。future_shockは値付けに使わない
  p <- matrix(price_rule[future_state], nrow = n_future)
  d <- matrix(demand_levels[future_state], nrow = n_future)
  q <- quantity_at(p, d, future_shock)
  data.frame(
    mean_price = rowMeans(p),
    quantity = rowSums(q),
    revenue = rowSums(p * q),
    profit = rowSums((p - cost) * q)
  )
}

# 同じ5000通りの来期を、費用と値付けの違う3つの世界で使う
baseline_quarters <- simulate_quarters(cost_before, old_price_rule)
unchanged_quarters <- simulate_quarters(cost_after, old_price_rule)
adapted_quarters <- simulate_quarters(cost_after, new_price_rule)
```

```{r}
#| label: pricing-summary
#| include: false
summarize_quarters <- function(x, label) {
  data.frame(
    scenario = label,
    mean_price = mean(x$mean_price),
    quantity = mean(x$quantity),
    revenue_man = mean(x$revenue) / 10000,
    profit_man = mean(x$profit) / 10000,
    below_target_pct = 100 * mean(x$profit < profit_target)
  )
}
pricing_report <- rbind(
  summarize_quarters(baseline_quarters, "費用500円・従来の値付け"),
  summarize_quarters(unchanged_quarters, "費用650円・従来の値付け"),
  summarize_quarters(adapted_quarters, "費用650円・価格を選び直す")
)
profit_recovery_man <- mean(adapted_quarters$profit - unchanged_quarters$profit) / 10000
risk_mc_se <- 100 * sqrt(mean(adapted_quarters$profit < profit_target) *
  (1 - mean(adapted_quarters$profit < profit_target)) / n_future)
```

### まずは、今の値付けを続けたらどうなるか

あなたは慎重な人間だ。いきなり複雑な計算をする前に、比較の出発点を作ることにした。

**「仕入費用が上がっても、暇な週・普通の週・忙しい週それぞれの価格を、今のまま続けたらどうなるか」**を計算する。ここで据え置くのは毎週一律の価格ではなく、需要の見通しに応じた現在の値付け方である。

来期13週間をコンピュータの中で5,000通り発生させる。忙しい週の多い来期もあれば、暇な週が続く来期もある。さらに、同じ見通しの週でも販売数量はぶれる。それぞれの来期について売上と粗利益を集計し、その平均と、粗利益が250万円を下回った割合を調べる。

実際に計算してみた結果が以下である。「費用500円」は、仕入費用の上昇がなかった場合の比較用の世界である。

```{r}
#| echo: false
knitr::kable(pricing_report[1:2, c("scenario", "profit_man", "below_target_pct")],
             digits = 1,
             col.names = c("計算した世界", "四半期の平均粗利益（万円）", "250万円未満の割合（%）"))
```

なるほど、仕入費用の上昇は痛い。今の値付けを続けると、粗利益の平均は **`r round(pricing_report$profit_man[2], 1)`万円**、250万円を下回る割合は **`r round(pricing_report$below_target_pct[2], 1)`%** となった。今回は未来を何千通りも作った。平均だけでなく、悪い方に振れる可能性もちゃんと計算している。

### 会議で聞かれたこと

この結果を上司に見せると、こんな返事が返ってきた。

> 今の値付けを続けたらどうなるかはわかった。でも、来期も値付けは店長に任せるんだよね。仕入れが高くなったら、店長も価格を変えるんじゃない？

そのとおりである。あなたが計算したのは、**本部が従来の値付け方を続けさせる世界**だった。そのシミュレーション自体がおかしいわけではない。しかし、今回予算を作りたいのは、新しい仕入費用の下で店長が価格を選び直す世界である。

需要モデルは正しい。乱数もたくさん振った。それでも、店長の判断を入れないままでは、依頼された世界のシミュレーションにはなっていない。

では、価格をいくらに変えればよいのだろうか。「原価が150円上がるから、販売価格も150円上げておけばいいか」と、あなたが決めてしまってよいだろうか。値上げすると1個あたりの利益は増えるが、売れる個数は減る。その兼ね合いは、その週の需要の見通しにもよる。**値上げ幅そのものを、店長の意思決定から計算する必要がある。**

シミュレーション1では、広告費を2倍にすることをこちらから指定した。今回は、こちらから変更するのは仕入費用であり、販売価格はその変更を受けて決まる結果である。

### 需要だけでなく、店長の意思決定もモデルにする

ここから、計算に使っているモデルの中身を明かそう。まず、週 $t$ の需要の見通しを $D_t$ と書く。

$$
D_t=\begin{cases}
1200 & \text{確率 }0.25\text{（暇な週）},\\
1500 & \text{確率 }0.50\text{（普通の週）},\\
1800 & \text{確率 }0.25\text{（忙しい週）}.
\end{cases}
$$

$D_t$ は需要の強さを表す数字であって、実際の販売数量ではない。週ごとの $D_t$ は独立とする。店長には週初にその週の $D_t$ がわかる。一方、価格決定後に起きる売上ショックを $\varepsilon_t\sim N(0,150^2)$ とし、これは $D_t$ とも他の週のショックとも独立とする。

価格を $p$ 円にしたときの販売数量は、

$$
q(p,D_t,\varepsilon_t)
=\min\{650,\;\max(D_t-p+\varepsilon_t,\;0)\}
$$

で決まる。この店は、売れた分を仕入れて引き渡す商品を扱っており、1週間に対応できる販売数量の上限が650個である。販売数量は負にならず、上限にもぶつかる。売れた1個につき仕入費用 $c$ がかかり、在庫の持ち越しは考えない。数量は簡単のため連続量として扱う。

価格は800円から1,600円まで50円刻みで選べる。この制約には、レジに登録できる価格の候補が決まっている、という状況を想像すればよい。週の粗利益は

$$
\pi(p,c,D_t,\varepsilon_t)=(p-c)q(p,D_t,\varepsilon_t)
$$

である。Rではここまでを次のように書いている。

```{r}
#| ref.label: pricing-model
#| eval: false
```

これで、**価格を与えた場合に**販売数量と粗利益を計算できる。しかし、店長が選ぶ価格はまだ決まっていない。そこを埋めるため、この店長はその週の**期待粗利益を最大にする価格を選ぶ**と仮定する。

$$
p^*(D_t,c)
=\arg\max_{p\in\{800,850,\ldots,1600\}}
E_{\varepsilon_t}\big[(p-c)q(p,D_t,\varepsilon_t)\mid D_t\big].
$$

$\arg\max$ は「右側を最大にする $p$ を選ぶ」という記号である。店長は $D_t$ を見たうえで、まだわからない $\varepsilon_t$ について平均した粗利益を比べる。毎週の価格変更に追加の費用はなく、今週の価格が翌週の需要に影響することもないので、ここでは週ごとに選べばよい。

**需要モデルが「この価格なら何個売れそうか」を計算し、意思決定のモデルが「その中からどの価格を選ぶか」を決める。** この2つを組み合わせると、仕入費用を変えた後の価格まで計算できる。

### まず、店長が選ぶ価格を計算する

候補価格ごとの期待粗利益を計算するために、売上ショックを20,000個発生させる。同じ候補価格の下で20,000通りの販売数量と粗利益を作り、その平均を取る。それをすべての候補価格について行い、平均が最大になる価格を選ぶ。

このように、乱数で作った多数の結果の平均や割合を使って、期待値や確率を近似する計算を**モンテカルロ・シミュレーション**という。候補価格どうしを比較するときには、同じショックの組を使う。価格ごとにたまたま景気のよい乱数や悪い乱数を引くと、価格の違いと乱数の違いが混ざるからである。

```{r}
#| ref.label: pricing-choice
#| eval: false
```

`choose_price()` は、需要の見通しと仕入費用を受け取り、選ばれる価格を返す関数である。これを費用500円と650円で計算すると、次の値付け方になる。

```{r}
knitr::kable(data.frame(
  state = state_names,
  old_price = old_price_rule,
  new_price = new_price_rule,
  increase = new_price_rule - old_price_rule
), col.names = c("需要の見通し", "費用500円での価格", "費用650円での価格", "値上げ幅（円）"))
```

仕入費用はどの週も150円上がるが、販売価格の上げ幅は一律150円にはならない。**値上げ幅は入力ではなく、需要と費用を踏まえた意思決定の出力になっている。** 最初のレポートで据え置いたのは、この表の「費用500円での価格」を各週の見通しに応じて選ぶルールであった。

普通の週について、候補価格と期待粗利益の関係を図にしてみよう。

```{r}
#| echo: false
#| label: fig-pricing-profit
#| fig-cap: "普通の週の期待粗利益。仕入費用が変わると、粗利益を最大にする価格も変わる"
profit_grid <- expand.grid(price = price_menu, cost = c(cost_before, cost_after))
profit_grid$profit <- mapply(function(p, c) expected_profit(p, c, 1500),
                             profit_grid$price, profit_grid$cost)
profit_grid$cost_label <- factor(paste0("仕入費用", profit_grid$cost, "円"),
                                  levels = c("仕入費用500円", "仕入費用650円"))
best_points <- profit_grid[c(
  which(profit_grid$cost == cost_before & profit_grid$price == old_price_rule[2]),
  which(profit_grid$cost == cost_after & profit_grid$price == new_price_rule[2])
), ]
ggplot(profit_grid, aes(x = price, y = profit / 10000, color = cost_label)) +
  geom_line(linewidth = 0.8) +
  geom_point(size = 1.8) +
  geom_point(data = best_points, size = 4) +
  geom_text(data = best_points, aes(label = paste0(price, "円")),
            vjust = -1.1, size = 4, show.legend = FALSE) +
  scale_color_manual(values = c("steelblue", "firebrick")) +
  scale_y_continuous(expand = expansion(mult = c(0.03, 0.12))) +
  labs(x = "候補価格（円）", y = "週の期待粗利益（万円）", color = NULL,
       title = "店長が選ぶのは、それぞれの線で一番高い点") +
  theme(legend.position = "bottom")
```

ここで選んでいるのは**平均として儲かる価格**である。実際の売上ショックを見てから、一番儲かったはずの価格を選んでいるわけではない。未来を知っている店長を作ってしまうと、シミュレーションの中だけやたらと優秀な店ができてしまう。

### 次に、来期13週間を5,000通り作る

値付け方が決まったので、来期を発生させよう。1つの来期につき13週分の需要の見通しと売上ショックを引く。それを5,000回繰り返す。**価格を選ぶために使った乱数とは別の乱数**で、来期の結果を評価する。

```{r}
#| ref.label: pricing-futures
#| eval: false
```

`future_state` と `future_shock` は、それぞれ5,000行・13列の行列である。たとえば第1行が「1つ目の仮想的な来期」の13週間を表す。行を変えると、別の来期になる。

同じ5,000通りの来期を、次の3つの世界で使う。

1. **費用が上がらなかった世界**：費用500円で、従来の値付けをする。
2. **費用だけ変えて、値付けを据え置く世界**：費用650円で、従来の値付けをする。最初のレポートはこれだった。
3. **費用の変更に店長が対応する世界**：費用650円で、価格を選び直す。上司が知りたかったのはこちらである。

対応する来期どうしでは、同じ週に同じ需要の見通しと売上ショックを使う。こうすれば、費用や値付けの違いを、たまたま忙しい週が多かったという違いと混ぜずに比べられる。

```{r}
#| ref.label: pricing-worlds
#| eval: false
```

コンピュータには先に13週分の乱数を用意したが、**価格の計算が参照しているのは、その週の需要の見通しだけ**である。各週の計算は、次の順序になっている。

1. 店長がその週の需要の見通し $D_t$ を知る。
2. その見通しと仕入費用から、価格 $p^*(D_t,c)$ を選ぶ。
3. 価格決定後に売上ショック $\varepsilon_t$ が実現する。
4. その価格での販売数量・売上・粗利益が決まる。

そして13週分の数量・売上・粗利益を足し合わせる。これで1つの仮想的な来期が完成する。

### レポートを書き直す

ようやく、上司の依頼に対応したレポートが作れる。それぞれの世界について、5,000通りの来期から平均を計算する。

```{r}
#| echo: false
knitr::kable(pricing_report[, c("scenario", "mean_price", "quantity", "revenue_man", "profit_man")],
             digits = c(0, 0, 0, 1, 1),
             col.names = c("計算した世界", "平均価格（円）", "数量（個）", "売上（万円）", "粗利益（万円）"))
```

平均価格は各週の価格の単純平均である。売上は各週の「価格×数量」を足しているので、この平均価格に四半期の数量を掛けたものとは限らない。

店長が価格を選び直すことで、値付けを据え置く場合よりも四半期の期待粗利益は約 **`r round(profit_recovery_man, 1)`万円** 改善した。それでも、仕入費用が上がらなかった世界まで利益が戻るわけではない。**店長の対応が費用上昇の損失をどのくらい和らげるか**を計算したのである。

では、粗利益が250万円を下回るリスクはどうなっただろうか。各世界のシミュレーション結果について、250万円未満だった来期の割合を計算すればよい。

```{r}
risk_pct <- 100 * c(
  mean(baseline_quarters$profit < profit_target),
  mean(unchanged_quarters$profit < profit_target),
  mean(adapted_quarters$profit < profit_target)
)
risk_report <- data.frame(
  scenario = c("費用500円・従来の値付け", "費用650円・従来の値付け",
               "費用650円・価格を選び直す"),
  risk_pct = risk_pct
)
knitr::kable(risk_report, digits = 1,
             col.names = c("計算した世界", "250万円未満の割合（%）"))
```

次の図では、1つ1つのシミュレーションで得た四半期の粗利益をヒストグラムにしている。棒が高い範囲ほど、その粗利益になる来期が多かった。破線の左側が、250万円を下回った来期である。

```{r}
#| echo: false
#| label: fig-pricing-quarters
#| fig-height: 6
#| fig-cap: "同じ5,000通りの来期を3つの世界で比較する。破線は四半期の粗利益250万円"
profit_distribution <- data.frame(
  scenario = factor(rep(pricing_report$scenario, each = n_future), levels = pricing_report$scenario),
  profit_man = c(baseline_quarters$profit, unchanged_quarters$profit, adapted_quarters$profit) / 10000
)
ggplot(profit_distribution, aes(x = profit_man, y = after_stat(count / n_future), fill = scenario)) +
  geom_histogram(binwidth = 10, boundary = 0, alpha = 0.85) +
  geom_vline(xintercept = profit_target / 10000, linetype = "dashed", color = "gray25") +
  facet_wrap(~ scenario, ncol = 1) +
  scale_fill_manual(values = c("steelblue", "gray60", "firebrick")) +
  scale_y_continuous(breaks = seq(0, 0.12, by = 0.02),
                     labels = scales::label_percent(accuracy = 1)) +
  labs(x = "13週間の粗利益（万円）", y = "来期の割合",
       title = "平均だけでなく、利益のばらつきも報告する") +
  theme(legend.position = "none")
```

上司には、**「店長が新しい費用の下で期待粗利益を最大にするように値付けするなら、四半期の粗利益は平均 `r round(pricing_report$profit_man[3], 1)`万円、250万円を下回る確率は約 `r round(pricing_report$below_target_pct[3], 1)`%です」**と報告できる。これは、ここで置いた需要と店長の行動のモデルに基づく見通しである。来期の実績を先に見たわけではない。

なお、店長に仮定したのは期待粗利益の最大化であり、250万円を下回る確率の最小化ではない。予算未達を特に避けたい会社なら、価格を選ぶときの目的も改めて考える必要がある。

::: {.callout-note collapse="true"}
## 5,000回やれば、どのくらい正確なのか

この計算には、区別したい2種類の不確実さがある。まず、需要が変動するために来期の利益自体がばらつく。ヒストグラムはそのばらつきを表している。もう1つは、有限回のシミュレーションで確率を近似しているための計算上の誤差である。

未達の割合を $\hat r$、シミュレーション回数を $B$ とすると、独立な来期を発生させたときのモンテカルロ標準誤差はおおよそ $\sqrt{\hat r(1-\hat r)/B}$ である。最後のケースでは約 **`r round(risk_mc_se, 2)`パーセントポイント**になる。回数を増やすと、この計算上の誤差は小さくなるが、来期の利益のばらつきそのものはなくならない。

さらに今回は、需要のパラメータとショックの分布を正しく知っているという設定で計算した。パラメータ推定の不確実さや、費用変更後にもこの需要モデルと店長の行動の仮定が通用するかは、この標準誤差に含まれない。試行回数を増やすだけで、モデルの妥当性まで保証できるわけではない。
:::

### シミュレーション1から、何が増えたのか

シミュレーション1の広告費倍増の効果は、広告費の変化分に正しい係数を掛ければ直接計算できた。売上ショックも、同じ店舗の2つの世界を引き算すると消えたので、効果を知るために未来を何千回も発生させる必要はなかった。

今回は、最初から**「費用が変わった後、店長が価格を選び直す来期を作り、13週間の業績の分布まで知る」**という仕事だった。需要の式に1つの価格を代入するだけでは終わらない。価格候補を比べて意思決定を計算し、その意思決定を需要の異なる週で繰り返し、四半期として集計した。

この小さなモデルの一部は、積分や場合分けを使って解析的に計算することもできる。乱数を使うこと自体が目的なのではない。ここでは、価格の候補、販売能力の上限、需要の変動を含めて、**変更後の世界で起きる意思決定と結果を順に作り、平均や確率を求める方法**としてシミュレーションを使っている。

::: {.callout-important}
## いいシミュレーションには、変更後の意思決定も必要になる

シミュレーション1では、**変更後にも使える需要や売上の関係を識別・推定すること**が必要だった。シミュレーション2では、それに加えて、**環境の変更を受けて企業が何を選ぶかをモデルに入れること**が必要になった。

今回変えたのは仕入費用であり、需要の仕組み、店長が知っている情報、選べる価格、期待粗利益を最大にするという行動原理は維持した。それでも選ばれる価格は変わる。構造モデルは、このように「何を変えた結果、何がどう決まるか」を計算するために使う。

今後の授業では、この計算に必要な需要や費用のパラメータを実際のデータからどう推定するかを学ぶ。さらに、他社の値付けにも反応する企業を考えれば、競争や合併後の価格をシミュレーションする話につながっていく。
:::

## 5. 反実仮想とは何か

ここまで見てきた「広告費を2倍にしたら」「仕入費用が上がり、店長が価格を選び直したら」という計算が、まさに**反実仮想（counterfactual）**である。反実仮想とは、「もしあの時、実際に起きたこととは違う選択をしていたら、結果はどうなっていたか」をモデルを使って計算することだと定義できる。

計量経済学Iで学んだ因果推論の道具（DiD、IV、RDDなど）も、広い意味では反実仮想を扱っている。「もしこの処置を受けていなかったら」という潜在アウトカムを、実際に観測されたデータの変動を利用して推定するのがそれらの手法だった。これらの設計が最も説得力を持つのは、通常、**実際に観測された処置や共変量の支持範囲に近い問い**である。支持範囲の外へ因果効果を外挿すること自体は不可能ではないが、効果の関数形や不変性について追加の仮定が必要になる。例えば、5%の値上げの変動から「50%値上げしたらどうなるか」「まったく新しい価格帯ならどうなるか」を答えるには、研究デザインだけでは足りない。

これに対して、需要関数や効用関数といった**構造モデル**を推定しておけば、データの中に実際に存在しない価格や商品構成についても、モデルの数式に従った結果を計算できる。これが構造推定（structural estimation）のアプローチであり、「構造推定とは、反実仮想シミュレーションをするためにモデルのパラメータを推定する作業である」とまとめることができる。ただし、計算可能であることと信頼できることは別である。遠い外挿ほど、効用の関数形、パラメータの政策不変性、企業行動や均衡の仮定に結果が強く依存するため、感度分析とモデル診断が欠かせない。

このコースで扱う反実仮想の具体例を、少し先取りして挙げておこう。

- **合併審査**（第4〜5回）：2つの企業が合併したら、統合後の会社は価格をどう変えるインセンティブを持つか。需要の代替性（自社製品同士がどれだけ競合しているか）と供給側の価格設定モデルを組み合わせて、合併後の均衡価格をシミュレーションする。これは公正取引委員会などの独占禁止当局が実際に行っている分析そのものである。
- **価格最適化**（第15回）：将来の需要変動や在庫状況を織り込んだ上で、いつ・いくらで値付けすれば利益（または売上）が最大になるかを、動的計画法を使ってシミュレーションする。

::: {.callout-note collapse="true"}
## 発展：予測・因果・反実仮想の関係を整理する

3つの概念の違いを、もう一度整理しておこう。

- **予測（prediction）**：既存の相関構造を使って、観測されていない値（多くは将来の値）を当てにいくタスク。因果関係である必要はないが、学習時の相関構造が予測先でも安定していることが必要である。機械学習の多くの応用はここに属する。
- **因果効果（causal effect）**：ある1つの処置・施策について、「その施策をした場合としなかった場合の差」を測るタスク。処置は通常、実際にデータの中で（一部の主体に対して）起きたものに限られる。
- **反実仮想（counterfactual）／構造推定**：モデル（需要関数、効用関数、企業の価格設定行動のモデルなど）を推定し、そのモデルを使って、データの中に実際には存在しない状況（新しい価格、新しい商品、新しい市場構造）の結果を計算するタスク。

3つは互いに排他的ではない。因果推論の道具（IV、DiDなど）は、構造モデルのパラメータを識別・推定するためにしばしば使われる（第3回のBerry反転＋IV推定がその代表例）。つまりこのコースは、「予測」から「因果」を経て「反実仮想」へと視野を広げていく旅だと理解しておくとよい。

問いを受け取ったら、次の順で必要な材料を一段ずつ足すと混乱しにくい。

| タスク | 典型的な問い | 最低限必要なもの |
|---|---|---|
| 予測 | 今の運用が続くと来月の需要は？ | 予測精度と分布の安定性 |
| 支持範囲内の因果効果 | 実施された5%値上げの効果は？ | 比較可能な反実仮想を作る識別戦略 |
| 構造的反実仮想 | 未経験の価格・新商品・合併なら？ | 識別された行動パラメータと不変性・均衡の仮定 |
| 最適化 | どの価格・配分を選ぶべきか？ | 反実仮想を計算するモデルに加え、目的関数と制約 |
:::

## 6. 実証研究コーナー

::: {.callout-tip}
## 実証研究コーナー：Chintagunta, Erdem, Rossi, and Wedel (2006)

**研究の問い**：マーケティングサイエンスにおける「構造モデリング（structural modeling）」とは何か。それは還元形（reduced-form）の分析とどう違い、どのような利点・コストを持つのか。

**データ・アプローチ**：この論文はMarketing Science誌の特集号の序文として書かれたレビュー論文であり、単一のデータセットを分析するものではない。むしろ、構造モデルを用いたquantitative marketingの一連の研究（ブランド選択モデル、価格設定モデル、広告効果モデルなど）を概観し、方法論としての位置づけを整理している。

**識別戦略・モデル**：構造モデルは、消費者や企業の意思決定を明示的な効用最大化・利潤最大化問題として定式化し、そのモデルのパラメータをデータから推定する。これにより、観測されたデータの範囲を超えた反実仮想（新製品導入、価格変更、規制変化など）のシミュレーションが可能になる、という点が還元形分析との大きな違いとして強調される。

**主要な発見**：この論文では、構造モデルが果たす役割を「政策の反実仮想シミュレーションを可能にすること」「観測されないパラメータ（選好の異質性など）に経済学的な解釈を与えること」の2点に整理し、複数の応用領域（少なくとも10以上の異なるマーケティング上の意思決定領域）にわたって構造モデルが使われてきたことを紹介している。

**このトピックとの関係**：まさに今回のシミュレーション2で見た「反実仮想を計算するにはモデルが必要だ」という主張を、方法論の言葉で正面から論じた文献である。第2回以降で学ぶ離散選択モデルは、この論文が言う「構造モデル」の最も基本的な形の1つに当たる。
:::

::: {.callout-tip}
## 実証研究コーナー：Athey and Luca (2019)

**研究の問い**：テック企業で働く経済学者（エコノミスト）は、実際にどのような仕事をしているのか。経済学の博士号を持つ人材が企業に採用されることは、経済学という学問にとってどのような意味を持つのか。

**データ・アプローチ**：Journal of Economic Perspectives誌に掲載されたこの論文は、Amazon、Microsoft、Uber、eBay、Airbnbといった主要テック企業における経済学者チームの活動を、著者らの直接の観察・インタビューに基づいて整理したものである。

**識別戦略・モデル**：この論文自体は特定の統計モデルを推定するものではなく、企業内でエコノミストが担う役割を類型化する記述的な研究である。エコノミストの仕事は、大きく「A/Bテストなどの実験デザインの設計・評価」「マーケットデザイン（オークション設計、マッチングアルゴリズムなど）」「予測・機械学習との連携」「経営陣への政策提言」といった領域に整理される。

**主要な発見**：2010年代後半にかけて、主要テック企業における経済学PhD人材の採用が急速に増加したことが指摘されている。エコノミストは単にデータ分析をするだけでなく、プラットフォームの設計そのもの（オークション形式、レコメンデーションアルゴリズム、料金体系）に関与するようになっている点が強調される。

**このトピックとの関係**：この講義が「公開講座として企業のデータ分析担当者も受講する」ことの背景そのものを説明している論文である。実証IO・quantitative marketingで学ぶ道具（需要推定、因果推論、構造モデル）が、まさにこの論文で描かれるような企業内エコノミストの実務で使われている。
:::

::: {.callout-tip}
## 実証研究コーナー：Einav and Levin (2014)

**研究の問い**：ビッグデータの登場は、経済学（特に実証経済学）の研究手法をどう変えるのか。

**データ・アプローチ**：Science誌に掲載されたこの論文は、企業や政府が保有する大規模なトランザクションデータ（POS、検索ログ、税務データなど）が、経済学の実証研究にとってどのような新しい機会と課題をもたらすかを論じている。

**識別戦略・モデル**：特定の計量モデルを推定する論文ではなく、方法論的な論考である。著者らは、ビッグデータが経済学研究にもたらす変化を、(i) 従来は観測不可能だった行動（検索、閲覧、迷いなど）が観測可能になること、(ii) リアルタイムに近いデータで政策・施策の効果を評価できるようになること、(iii) 予測タスクにおいて機械学習的な手法との融合が進むこと、の3点に整理している。

**主要な発見**：ビッグデータは経済学の理論的な問い（因果関係の識別、構造モデルの妥当性）を置き換えるものではなく、むしろそれらの問いに答えるための材料を豊富にするものだ、という立場が示されている。単に「データが大きくなった」だけでは因果関係は識別できず、実験デザインや構造モデルといった従来の道具の重要性はむしろ増す、という主張が中心にある。

**このトピックとの関係**：今回学んだ「予測と因果は別のタスクである」という教訓を、ビッグデータ時代においてどう活かすべきかを論じた文献である。データが大きくなればなるほど、相関と因果を混同する誘惑も大きくなる、という警鐘として読むとよい。
:::

::: {.callout-tip}
## おもしろ枠：Varian (2014)

**研究の問い**：ビッグデータ時代に、計量経済学者は機械学習のどのような手法を「新しい道具」として取り入れるべきか。

**データ・アプローチ**：Journal of Economic Perspectives誌に掲載されたこの論文（"Big Data: New Tricks for Econometrics"）は、Google社のチーフエコノミストを務めた著者が、決定木、ランダムフォレスト、正則化（LASSOなど）といった機械学習の手法を、経済学者にもわかる言葉で紹介した入門的な論考である。

**識別戦略・モデル**：この論文自体はモデルを推定するのではなく、教育的なチュートリアルとして書かれている。回帰木やクロスバリデーションといった機械学習の基本概念を、計量経済学者が馴染んでいる回帰分析の枠組みと対比させながら説明している。

**主要な発見**：機械学習の手法は「予測」タスクにおいては強力だが、それだけでは「因果効果の推定」という経済学者が重視するタスクには直接使えない、という論点が明確に示されている。両者を組み合わせる（例えば傾向スコアの推定に機械学習を使う）ことで、より柔軟で頑健な因果推論が可能になる、という方向性が示唆されている。

**このトピックとの関係**：今回のシミュレーションで扱った「予測モデルは当たるが介入効果は外れる」という教訓の、機械学習版の解説として読める。第11回で学ぶuplift・policy learningの背景にある問題意識にもつながっている。
:::

## 7. ビジネスの現場で

::: {.callout-note}
## ビジネスの現場で：依頼を「予測・効果検証・最適化」に仕分ける

データ分析チームに実際に来る依頼を、次の3つのタスクに仕分ける練習をしてみよう。

- **予測タスク**：「来月の在庫、どれくらい発注すればいいですか」「この顧客は来月解約しそうですか」。過去の相関パターンをそのまま将来に当てはめてよいタスク。
- **効果検証タスク**：「先月のクーポン施策、本当に売上を増やしたんですか」「新しいアプリのUI変更は、離脱率を下げたんですか」。ある1つの施策の因果効果を測るタスク。A/Bテストができるなら理想的（第7回）だが、できない場合は観察データからの因果推論（第8回）が必要になる。
- **最適化タスク**：「どの顧客に、いくらのクーポンを配れば利益が最大になりますか」「この夏のセールで、どの商品をどれだけ値下げすべきですか」。反実仮想シミュレーションと組み合わせて、意思決定そのものを最適化するタスク。

同じ「価格を下げたら売上はどうなるか」という質問でも、「来月の売上予測に使いたいだけ」なのか、「本当にその値下げが効果があったのか検証したい」のか、「最適な値下げ幅を知りたい」のかによって、必要な分析はまったく違う。依頼の言葉をそのまま受け取らず、この3分類のどれに当たるかをまず見極めるのが実務の第一歩である。
:::

::: {.callout-note}
## ビジネスの現場で：「A/Bテストできない意思決定リスト」

実験（A/Bテスト）は因果効果を測るための最も強力な道具だが、すべての意思決定に使えるわけではない。以下は、実務でA/Bテストが難しい（あるいは事実上不可能な）意思決定の例である。

- **全社的な値上げ**：一部の店舗・顧客だけ価格を変えると、公平性の問題や顧客の不満（同じ商品なのに店舗によって値段が違う）を招きやすい。
- **テレビCM・マス広告**：地域単位でしか出し分けができず、地域間で需要構造が違うため、綺麗な実験にはなりにくい。
- **店舗の大規模改装**：コストと時間がかかりすぎて、多数の店舗で同時に「改装する店」「しない店」をランダムに割り当てるのは非現実的。
- **企業の合併**：そもそも「合併する場合としない場合」を複数の世界で試すことはできない。

こうした意思決定に対しては、観察データを使った因果推論（第8回）や、需要・供給の構造モデルによる反実仮想シミュレーション（第3〜5回、第15回）が主要な武器になる。このコースの後半で学ぶ技術の多くは、まさに「実験ができない状況でどう意思決定を支えるか」という問題への答えである。
:::

## まとめ

::: {.callout-important}
## まとめ

- 計量経済学IIは、計量経済学Iで学んだ「識別・推定・推論」の3ステップと「モデル＝条件付き分布の束」という考え方を土台に、**意思決定のための反実仮想シミュレーション**を組み立てることを目指す。
- 実証ビジネス・エコノミクス、実証IO、quantitative marketingは、いずれも「データを使って企業・政策の意思決定を支える」という目的を共有する隣接分野であり、企業の意思決定は(a)需要と代替性、(b)施策の因果効果、(c)顧客の異質性、(d)最適な配分・価格付け、という4つの問いに整理できる。
- 「予測」と「因果」はまったく別のタスクである。広告費と売上の相関を使ったモデルは、来月の売上予測にはよく効くが、「広告費を動かしたらどうなるか」という介入予測には大きく外れることがある。
- 費用の変更後に価格や業績がどうなるかを計算するには、需要だけでなく企業の意思決定もモデルにする必要がある。需要が異なる将来を繰り返し作れば、平均業績に加えて、予算未達の確率も計算できる。
- 反実仮想とは「もしあの時○○していたら」をモデルで計算することであり、構造推定とはそのためのパラメータ推定作業である。合併審査や価格最適化など、このコース後半の多くのトピックがこの考え方の応用である。
- 実験（A/Bテスト）ができない意思決定は数多く存在し、そこでは観察データの因果推論や構造モデルによる反実仮想シミュレーションが主要な武器になる。
:::

## 宿題

- ブラウザ実験室（[playground1.html](playground1.html)）で、今回のシミュレーションの数値を自分でいじって遊んでみよう。インストール不要、ブラウザだけでRが動く（初回ロードのみ30秒〜1分かかる）。
- 計量経済学Iの自分のノートを見返し、「識別・推定・推論」の3ステップと「モデル＝条件付き分布の束」という考え方について、自分の言葉で3行程度にまとめ直してみよう。
- ChatGPT（または他の対話型AI）に「反実仮想とは何か、経済学の文脈で説明してください」と聞いてみて、自分がこのノートで学んだ内容とどう違う・同じかを比べてみよう。
- 自分の仕事（または身近な企業）で「A/Bテストができない意思決定」を1つ挙げ、それがどうすれば分析できそうか（観察データの利用？　構造モデル？）を考えてみよう。
- coding課題は `assignment1.qmd` を参照。価格と数量の店舗パネルデータを使い、操作変数法（2SLS）で真の価格弾力性を回収する練習をする。講義のシミュレーションとは別の設定で、需要を識別する側を練習する。

## 次回予告

次回（第2回）では、今回のシミュレーション2で与えた需要関数の中身に踏み込み、「消費者は複数の選択肢の中から1つを選ぶ」という状況を、確率的効用最大化モデル（random utility model, RUM）として定式化する。消費者が財の効用を比較して選択するというモデルから、有名な「logitモデル」の選択確率の式を導出し、計量Iでは扱わなかった**最尤法（maximum likelihood estimation）**を初めて学ぶ。さらに、価格弾力性・交差弾力性の計算方法も導入する。ここから数回にわたって、離散選択モデルという、実証IO・quantitative marketingの中心的な道具を身につけていくことになる。

## 参考文献

- 上武康亮・遠山祐太・若森直樹・渡辺安虎 (2025)『実証ビジネス・エコノミクス』日本評論社、第1章。
- Chintagunta, P., Erdem, T., Rossi, P. E., and Wedel, M. (2006) "Structural Modeling in Marketing: Review and Assessment," *Marketing Science*, 25(6), 604-616.
- Athey, S. and Luca, M. (2019) "Economists (and Economics) in Tech Companies," *Journal of Economic Perspectives*, 33(1), 209-230.
- Einav, L. and Levin, J. (2014) "Economics in the Age of Big Data," *Science*, 346(6210), 1243089.
- Varian, H. R. (2014) "Big Data: New Tricks for Econometrics," *Journal of Economic Perspectives*, 28(2), 3-28.
