---
title: "Lecture 1：実証IO / quantitative marketingへようこそ"
subtitle: "コース全体の地図と予測・因果・反実仮想｜計量経済学II"
author: "Kei Ikegami"
lang: ja
format:
  revealjs:
    theme: [default, ../slides_theme.scss]
    slide-number: c/t
    embed-resources: true
    transition: none
    center: false
    width: 1180
    height: 700
    margin: 0.08
    fig-width: 8
    fig-height: 4.2
    code-line-numbers: false
    incremental: true
execute:
  echo: false
  warning: false
  message: false
---

```{r}
#| include: false
library(ggplot2)
library(dplyr)
library(tidyr)

set.seed(20261)

theme_slide <- function() {
  fam <- if (Sys.info()[["sysname"]] == "Darwin") "Hiragino Sans" else ""
  theme_minimal(base_size = 15, base_family = fam)
}
theme_set(theme_slide())
knitr::opts_chunk$set(fig.align = "center", dpi = 144)
options(scipen = 8)
```

## 今日の流れ（90分）

| 時間 | 内容 |
|---|---|
| 10分 | ガイダンス（シラバス・成績評価・課題） |
| 12分 | 計量経済学Iの復習：3ステップとシミュレーション |
| 8分 | 分野の整理：実証IO / quantitative marketing と4つの問い |
| 20分 | Rシミュレーション1：広告費と売上の罠 |
| 20分 | Rシミュレーション2：値上げすると売上が増える？ |
| 15分 | 反実仮想とは何か |
| 5分 | まとめ・宿題・次回予告 |

::: {.notes}
- 初回なのでクイズなし（第2回以降は毎回冒頭にクイズ10分）。
- 今日のメッセージは1つだけ：「予測・因果・反実仮想は別のタスク」。2つのRシミュレーションでこれを体感してもらう。
- 数式は今日は最小限。手を動かす前の地図づくりの回。
:::

# ガイダンス {background-color="#1f3552"}

::: {.notes}
- この節は10分。シラバス・成績評価・教材を事務的になりすぎないように。
:::

## この講義は何の授業か

- **計量経済学Iの続編**。OLS・固定効果・DiD・IV・RDDという道具は揃った
- 計量IIではその道具を使って、**実証産業組織論（IO）/ quantitative marketing** の基礎を学ぶ
- 一言で言えば：**データを使って、企業や政策当局の意思決定を支える**授業
- 公開講座として**企業のデータ分析担当者**も多数受講 → 例はPOS・ECログ・広告ログなど企業データ中心

::: {.notes}
- 受講者に軽く問いかけ：「仕事でデータ分析をしている人はどれくらいいますか？」
- 計量Iを取っていない人へ：前提は回帰・IV・固定効果・因果推論の基礎。最尤法やGMMは講義内で導入するので心配不要、と安心させる。
- 目安2分。
:::

## コースを貫く4つの問い

企業・政策当局の意思決定は、突き詰めると次の4つに集約できる：

1. **(a) 需要と代替性を知る**：値上げしたら売上はどれくらい減る？ 競合とどれくらい代替的？
2. **(b) 施策の因果効果を知る**：この広告キャンペーン、本当に売上を増やした？
3. **(c) 顧客の異質性と価値を知る**：誰が優良顧客か？ 顧客生涯価値（CLV）は？
4. **(d) 最適に配分・価格付けする**：誰にクーポンを配る？ いつ・いくらで値付けする？

::: {.notes}
- この4分類がコース全体の背骨。14回の講義はすべてこのどれかに対応する。
- 「自分の仕事の悩みはどれに当たるか」を考えながら聞いてもらう。
- 目安2分。
:::

## 4つの問いと各回の対応

| 問い | 対応する回 |
|---|---|
| (a) 需要と代替性 | 第2回 logit需要、第3回 nested logit・価格内生性、第4回 random coefficient・合併分析 |
| (b) 施策の因果効果 | 第6回 コンジョイント、第7回 A/Bテスト、第8回 観察データの因果推論 |
| (c) 顧客の異質性と価値 | 第9回 階層モデル、第10回 BG/NBD・CLV |
| (d) 最適化 | 第11回 ターゲティング、第13〜14回 動学的離散選択、第15回 dynamic pricing |

- 第5回・第12回は**ゲスト講義**（公正取引委員会の実務、企業エコノミストの実務）

::: {.notes}
- 前半（第2〜5回）が需要推定ブロック、中盤が因果推論・異質性、後半が動学と最適化、という大きな流れも口頭で。
- ゲスト回は「講義で学ぶ道具が現場でどう使われているか」を直接聞ける貴重な機会と強調。
- 目安2分。
:::

## 成績評価

- **Coding課題：40%**
  - データ分析課題を4回。需要推定・実験・顧客分析などの実装と結果の解釈
  - 手を動かせば2〜4時間で終わる分量。ヒントも用意する
- **査読レポート：30%**
  - Reading listから論文を2本選び、問い・識別戦略・データ・貢献・限界・改善案を整理
- **期末レポート：30%**
  - Research proposal。講義の手法を使った実証研究の問いを自分で設計する

::: {.notes}
- coding課題は「写経で終わらせず、DGPを自分で書く」ことを要求する（Part 1がシミュレーション設計、Part 2が推定・推論）。
- 査読レポートは第2回以降のReading listを見ながら早めに候補を決めるよう促す。
- 期末はデータを実際に集める必要はない。問い・データ・識別戦略の設計図で評価する。
- 目安2分。
:::

## 教材と進め方

- **主教材**：上武・遠山・若森・渡辺『実証ビジネス・エコノミクス』日本評論社
- 補助教材：Train (2009) *Discrete Choice Methods with Simulation*、Kohavi, Tang and Xu (2020)（A/Bテスト）
- 毎回：**講義ノート（詳細版・コード付き）＋スライド**。第2回以降は冒頭に前回の復習クイズ
- 言語は**R**。データは配布しない——**全データを自分のシミュレーションで作る**

::: {.keybox .fragment}
「モデルを書けばシミュレーションできる。シミュレーションできれば推定量の性質を実験で確かめられる」——計量Iの哲学をこのコースでも貫く。
:::

::: {.notes}
- 講義ノートには導出の細部・追加の文献紹介が全部入っている。スライドはあくまで地図。
- 「なぜデータを配らないのか」：DGPを自分で書けることが理解の証明だから。この後のシミュレーションでさっそく実演する。
- 目安2分。ここまでで10分。
:::

# 計量経済学Iの復習 {background-color="#1f3552"}

::: {.notes}
- ここから本編約75分。この節は12分。
- 計量Iを取っていない受講者もいるので「初めて聞く人向けの要約」としても機能させる。
:::

## 今日押さえたいこと

1. 計量Iの「**識別・推定・推論**」の3ステップと「**モデル＝条件付き分布の束**」をおさらいする
2. 実証IO・quantitative marketingという分野と、**4つの問い**との対応を頭に入れる
3. シミュレーションで「**予測」と「因果」がまったく別のタスク**であることを体感する
4. 「**反実仮想（counterfactual）**」の中身を明確にし、構造推定の見取り図を持つ

::: {.notes}
- 3が今日のハイライト。1・2はそのための足場。
- 目安1分。
:::

## 計量Iで揃えた道具

- OLS（単回帰・重回帰）、ロバスト標準誤差、t検定・信頼区間
- ダミー変数、固定効果、DiD、操作変数法（2SLS）、RDD
- 潜在アウトカムによる因果推論の枠組み
- すべて「**観察データから因果効果を測る**」ための道具だった

計量IIはこの続き。ただし「測る」だけでなく、**モデルで「もしこうしていたら」を計算する**ところまで踏み込む。

::: {.notes}
- 「値上げしたら需要は？」「合併したら価格は？」「広告予算をどう配分？」——測るだけでは答えられない問いのリストを口頭で挙げる。
- 細部を忘れていても大丈夫。必要になるたびに復習する。
- 目安2分。
:::

## モデル＝条件付き分布の束

- 計量Iの中心的な考え方：**モデルとは、観測変数の条件付き分布の束である**
- 例：「価格が上がったら需要はどう変わるか」のモデルとは、価格 $p$ を条件としたときの需要 $q$ の条件付き分布 $P(q \mid p, \ldots)$ を指定すること
- 「束」＝条件の値ごとに分布が1つずつ定まっている

::: {.keybox .fragment}
条件付き分布として書き下せれば、**コンピュータの中でそのモデルに従うデータを生成できる**。
:::

::: {.notes}
- 抽象的に聞こえるが、今日のシミュレーションで具体的な形を見る。
- 「乱数を引いてデータを作れる＝モデルを完全に理解している」という等式を強調。
- 目安2分。
:::

## 実証分析の3ステップ

1. **識別（identification）**：無限にデータがあれば、知りたいパラメータは一意に定まるか。定まるための**仮定**は何か
2. **推定（estimation）**：手元の**有限データ**から、そのパラメータの値をどう計算するか
3. **推論（inference）**：推定値の**誤差の大きさ**をどう測り、どこまで確信してよいかをどう表現するか

計量IIでも、新しいモデルが出てくるたびにこの3ステップで整理する。

::: {.notes}
- 識別と推定の区別が計量Iで一番苦労したところのはず。「無限データでも定まらないなら、データを増やしても解決しない」が識別の失敗。
- 今日のシミュレーション2はまさに識別の失敗（内生性）の例。
- 目安2分。
:::

## シミュレーションは検証の道具だった

計量Iでのシミュレーションの使い道：

- モデル（DGP）をコードで書き、真のパラメータでデータを生成する
- 推定量が**真値を回収できるか**を実験で確かめる
- 標準誤差や信頼区間の妥当性を**モンテカルロ**で検証する

つまり「**推定量の性質を確認するための道具**」だった。

::: {.notes}
- 実データでは真値は誰にも分からない。シミュレーションの中でだけ、答え合わせができる。
- この「真値回収」の型は計量IIでも毎回使う。
- 目安2分。
:::

## 計量IIでは：シミュレーションが目標になる

- 計量IIでは、**シミュレーションそのものが最終目標**に変わる
- モデルのパラメータを推定したら、そのモデルで**まだ起きていない状況**を計算機の中に作る
  - もし価格を10%上げたら？
  - もしこの2社が合併したら？
  - もし広告予算を倍にしたら？

::: {.keybox .fragment}
これが**構造推定（structural estimation）**の核心：反実仮想シミュレーションのためにモデルのパラメータを推定する。このコース14回を貫くテーマ。
:::

::: {.notes}
- 「検証の道具」から「意思決定の道具」への昇格、という言い方がわかりやすい。
- 構造推定という言葉は今日は雰囲気だけつかめればOK。第2回から中身を作っていく。
- 目安2分。
:::

## 復習：潜在アウトカムと根本問題

処置 $D_i \in \{0,1\}$、潜在アウトカム $Y_i(1), Y_i(0)$ とすると、観測されるのは

$$
Y_i = D_i Y_i(1) + (1 - D_i) Y_i(0)
$$

. . .

平均処置効果は

$$
\tau = E[Y_i(1) - Y_i(0)]
$$

- どの個体も $Y_i(1)$ と $Y_i(0)$ の**両方は観測できない**——因果推論の根本問題
- 計量Iの手法（RCT・FE・DiD・IV・RDD）はすべてこの問題を回避する工夫だった
- 反実仮想シミュレーションも同じ問題への対処：**観測されない側をモデルで埋める**

::: {.notes}
- 「もし価格が別の値だったら」はまさに観測されない潜在アウトカムの話、と接続する。
- 記号の詳細を忘れていても大丈夫。第7〜8回で本格的に再登場する。
- 目安2分。ここまでで復習12分。
:::

# 分野の整理 {background-color="#1f3552"}

::: {.notes}
- この節は8分。名前の整理と「4つの問い」の実務での現れ方。
:::

## この分野、いくつかの名前で呼ばれる

- **実証産業組織論（empirical IO）**：価格設定・製品差別化・参入退出・合併といった市場構造を、需要と供給の**構造モデル**で分析。独占禁止政策（合併審査）と結びつきが強い
- **quantitative marketing**：消費者の購買行動（ブランド選択・購入タイミング・数量）をモデル化し、価格・広告・品揃え・CRMに応用
- **実証ビジネス・エコノミクス**：上の2つを包含する、「データで企業の意思決定を支援する」実務的な分析全般

::: {.notes}
- 出身学部（経済学部 vs ビジネススクール）の違い程度で、中身はかなり重なる。
- 目安2分。
:::

## 境界線はない：道具を共有する隣接分野

- 3分野は**同じ道具**を共有する：離散選択モデル・最尤法・因果推論
- このコースでは便宜上「**実証IO / quantitative marketing**」とまとめて呼ぶ
- 近年は多くの企業が経済学PhDを「データサイエンティスト」「エコノミスト」として採用
  - Amazon・Uber・Airbnbなどでの経済学者の役割：Athey and Luca (2019)
- この講義で学ぶ内容は、まさにその実務と直結している

::: {.notes}
- Athey and Luca (2019, JEP)：テック企業のエコノミストは実験デザイン・マーケットデザイン・料金体系の設計にまで関与している。詳細はノートの実証研究コーナー。
- 第12回のゲスト講義でこの世界の話を直接聞ける。
- 目安2分。
:::

## 実務では、依頼はこう降ってくる

- 「新製品Xを出したら、既存製品Y・Zからどれくらい食われるか教えて」→ **(a) 需要と代替性**
- 「先月のテレビCM、本当に効果あったんですか？」→ **(b) 施策の因果効果**
- 「解約しそうな顧客を先に見つけて、リテンション施策を打ちたい」→ **(c) 顧客の異質性**
- 「この夏のセール、どの商品をどれだけ値下げすれば利益最大？」→ **(d) 最適化**

::: {.keybox .fragment}
依頼は「これは需要分析です」とラベル付きで来ない。**曖昧な依頼を4つの問いに翻訳する力**こそ、実務で最初に鍛えられる勘所。
:::

::: {.notes}
- 受講者に問いかけ：「最近受けた（した）依頼はどれに当たりますか？」
- 同じ「価格を下げたら売上は？」でも、予測に使いたいのか、効果検証したいのか、最適値を知りたいのかで必要な分析は全く違う。この話は最後の節で再登場。
- 目安3分。ここまでで分野整理8分。
:::

# Rシミュレーション1：広告費と売上の罠 {background-color="#1f3552"}

::: {.notes}
- この節は20分。今日の山場その1。「予測は当たるのに介入は大外しする」を1つのモデルで見せる。
:::

## 状況設定：広告費が多い店ほど売上が高い

- ある小売チェーン。店舗ごとの**月間広告費**と**月間売上**のデータが手に入った
- 散布図を描くと、広告費が多い店ほど売上が高い、綺麗な右上がり

> ここから「広告費を増やせば売上が増える」と結論してよいか？

. . .

- 答えを知るには、**データがどう生まれたか（DGP）**を考える必要がある

::: {.notes}
- 実務で最頻出のシチュエーション。「相関は見えた。で、予算を増やすべきか？」
- 学生に1分考えさせてもよい：「どんな理由でこの相関が生まれ得るか？」
- 目安2分。
:::

## DGPを考える：地力という交絡

こういう世界を考える：

- 立地が良く接客力もある「**地力（quality）の強い店舗**」ほど、本部が広告予算を多めに配分する
- 地力が強い店舗は、広告を出そうが出すまいが売上が高い
- つまり**観測されない地力が、広告費と売上の両方に影響**している

これは計量Iで学んだ**交絡（confounding）**そのもの。

::: {.notes}
- 矢印で板書するとよい：quality → ad_spend、quality → sales、ad_spend → sales（細い矢印）。
- 「本部が賢く予算配分しているほど、素朴な分析は歪む」という皮肉な構造。
- 目安2分。
:::

## DGPをコードに落とす

売上のモデル：地力の効果（0.4）は大きく、広告の真の効果（0.002）は小さい。

$$
\log(\mathrm{sales}_i) = 5.0 + 0.4 \cdot \mathrm{quality}_i + 0.002 \cdot \mathrm{ad}_i + u_i
$$

```{r}
#| label: dgp1-params
#| echo: true
#| output-location: fragment
n_stores <- 300

quality  <- rnorm(n_stores, mean = 0, sd = 1)     # 店舗の地力（観測されない）
ad_spend <- 100 + 30 * quality +                  # 地力が高い店ほど広告費が多い
  rnorm(n_stores, mean = 0, sd = 15)
ad_spend <- pmax(ad_spend, 10)

true_beta_ad      <- 0.002   # 広告の真の効果：1万円で売上(log)が0.2%増える程度
true_beta_quality <- 0.4     # 地力の効果：大きい（交絡の源泉）
```

::: {.notes}
- 「モデル＝条件付き分布の束」がコードになった瞬間。quality と誤差項の分布を指定したので、条件付き分布が完全に決まっている。
- ad_spend の式の「30 * quality」が交絡を作っている行。ここを0にすれば交絡は消える（宿題で試すとよい）。
- 目安3分。
:::

```{r}
#| label: dgp1-frame
#| include: false
log_sales <- 5.0 + true_beta_quality * quality + true_beta_ad * ad_spend +
  rnorm(n_stores, mean = 0, sd = 0.15)

store_df <- data.frame(
  store_id = 1:n_stores,
  quality = quality,
  ad_spend = ad_spend,
  log_sales = log_sales,
  sales = exp(log_sales)
)
```

## 散布図：一見、強い正の相関

```{r}
#| label: fig-ad-scatter
#| fig-height: 4.0
ggplot(store_df, aes(x = ad_spend, y = log_sales)) +
  geom_point(alpha = 0.5, color = "steelblue") +
  geom_smooth(method = "lm", se = FALSE, color = "firebrick") +
  labs(x = "広告費（万円/月）", y = "log(売上)",
       title = "広告費と売上：一見強い正の相関")
```

- 回帰直線は右上がり。広告が売上を大きく押し上げているように**見える**
- しかし我々はDGPを知っている：広告の真の効果は小さい

::: {.notes}
- 「会議でこの図を見せられたら、どう反応しますか？」と問いかける。
- シミュレーションの強み：見た目に騙されそうになっても、真実（DGP）を知っている。
- 目安2分。
:::

## 素朴なOLSは広告効果を過大評価する

```{r}
#| label: ols-compare
#| include: false
fit_short <- lm(log_sales ~ ad_spend, data = store_df)
fit_long  <- lm(log_sales ~ ad_spend + quality, data = store_df)

beta_short <- coef(fit_short)["ad_spend"]
beta_long  <- coef(fit_long)["ad_spend"]
```

```{r}
#| label: tab-ols-compare
comparison_df <- data.frame(
  model = c("素朴なOLS（ad_spendのみ）", "地力込みOLS（quality をコントロール）", "真の値"),
  beta_ad = c(beta_short, beta_long, true_beta_ad)
)
knitr::kable(comparison_df, digits = 5,
             col.names = c("モデル", "広告費の係数"))
```

- 素朴なOLS：広告費が**地力の効果まで「代わりに」拾う** → 係数が真値の数倍
- 地力をコントロールすれば真値に近づく——が、実データでは地力は観測できない

::: {.notes}
- 計量Iの欠落変数バイアスの公式そのもの。quality と ad_spend の正の相関 × quality の正の効果 → 上方バイアス。
- 「観測できないからコントロールできない」が実務の壁。だからこそDGPを考える習慣が要る。
- 目安2分。
:::

## この分析、どこがまずい？

::: {.warnbox .fragment}
素朴な散布図と回帰直線だけを見て「広告は効果がある」と報告する——実務で最もよくある誤りの1つ。**相関が強いことと、その変数を動かせば結果が変わることは、まったく別の主張**である。
:::

- 前者は「**予測**」のタスク、後者は「**因果（介入）**」のタスク
- ここからが本題：**同じモデル**が、予測では当たり、介入では大外しすることを見る

::: {.notes}
- 「じゃあ素朴な回帰は無価値なのか？」→ 違う。目的次第では十分役に立つ。それを次で示す。
- ここが今日の講義の折り返し地点。
- 目安2分。
:::

## 予測タスク：ホールドアウトで検証

データを学習用200店舗・検証用100店舗に分け、**広告費だけの素朴なモデル**で検証用の売上を予測する。

```{r}
#| label: holdout-calc
#| include: false
set.seed(20261)
idx <- sample(1:n_stores)
train_idx <- idx[1:200]
test_idx  <- idx[201:300]

train_df <- store_df[train_idx, ]
test_df  <- store_df[test_idx, ]

fit_pred <- lm(log_sales ~ ad_spend, data = train_df)
pred_test <- predict(fit_pred, newdata = test_df)

ss_res <- sum((test_df$log_sales - pred_test)^2)
ss_tot <- sum((test_df$log_sales - mean(test_df$log_sales))^2)
r2_holdout <- 1 - ss_res / ss_tot

baseline_pred <- rep(mean(train_df$log_sales), nrow(test_df))
ss_res_base <- sum((test_df$log_sales - baseline_pred)^2)
r2_base <- 1 - ss_res_base / ss_tot
```

```{r}
#| label: tab-holdout
holdout_df <- data.frame(
  method = c("広告費を使う予測モデル", "ベースライン（平均のみ）"),
  holdout_R2 = c(r2_holdout, r2_base)
)
knitr::kable(holdout_df, digits = 3,
             col.names = c("手法", "ホールドアウトR2"))
```

- 広告費を使うモデルは、平均だけのベースラインよりはるかに当てはまりが良い

::: {.notes}
- ホールドアウト検証は機械学習の標準作法。学習に使っていないデータで測るので「ズル」はない。
- なぜ当たるのか？→ 広告費が「地力のシグナル」として機能しているから。相関は本物。
- 目安2分。
:::

## 予測は当たる：45度線の周りに集まる

```{r}
#| label: fig-holdout
#| fig-height: 4.0
holdout_plot_df <- data.frame(
  actual = test_df$log_sales,
  predicted = pred_test
)

ggplot(holdout_plot_df, aes(x = predicted, y = actual)) +
  geom_point(alpha = 0.6, color = "steelblue") +
  geom_abline(slope = 1, intercept = 0, linetype = "dashed", color = "gray40") +
  labs(x = "予測されたlog(売上)", y = "実際のlog(売上)",
       title = "予測タスクとしては、素朴なモデルでも十分当たる")
```

- 「来月の売上を当てる」目的なら、素朴なモデルは**十分役に立つ**
- 本部の予算配分方針が変わらない限り、地力と広告費の相関はこれからも続くから

::: {.notes}
- 「予測に使うだけなら、係数の因果的解釈は要らない」——これが予測タスクの寛容さ。
- ただし「方針が変わらない限り」という条件付き。介入はまさにこの方針を壊す操作。次のスライドへ。
- 目安2分。
:::

## 介入「広告費を2倍」を計算する

「広告費を2倍にしたら売上は？」を、(i) 真のDGP と (ii) 素朴なOLS の両方で計算：

```{r}
#| label: intervention-calc
#| echo: true
#| output-location: fragment
new_ad_spend <- store_df$ad_spend * 2   # 介入：地力はそのまま、広告費だけ2倍

true_effect <- true_beta_ad * (new_ad_spend - store_df$ad_spend)  # 真の効果
ols_effect  <- beta_short   * (new_ad_spend - store_df$ad_spend)  # 素朴なOLSの予測
```

::: {.fragment}

```{r}
#| label: tab-intervention
effect_summary <- data.frame(
  method = c("真の効果", "素朴なOLSによる予測"),
  mean_log_change = c(mean(true_effect), mean(ols_effect)),
  approx_pct_change = c(
    (exp(mean(true_effect)) - 1) * 100,
    (exp(mean(ols_effect)) - 1) * 100
  )
)
knitr::kable(effect_summary, digits = 3,
             col.names = c("手法", "log売上の平均変化", "売上変化（%、近似）"))
```

:::

::: {.notes}
- コードの1行目が介入の定義：「地力はそのまま、広告費だけ動かす」。データ内の相関（地力が強いから広告も多い）をこの操作が壊す。
- 真の効果：売上は2割程度増えるだけ。素朴なOLS：3倍近く増えるという現実離れした予測。
- 「このOLS、さっき予測でよく当たったモデルと同一物です」と必ず言う。
- 目安3分。
:::

## 同じモデルなのに：予測は当たり、介入は外れる

```{r}
#| label: fig-pred-vs-intervention
#| fig-height: 4.0
compare_plot_df <- data.frame(
  task = c("予測タスク\n(holdout R^2)", "介入予測\n(広告2倍の効果, %)"),
  naive_model = c(r2_holdout, (exp(mean(ols_effect)) - 1) * 100),
  benchmark   = c(r2_base, (exp(mean(true_effect)) - 1) * 100)
)

compare_long <- compare_plot_df %>%
  pivot_longer(cols = c(naive_model, benchmark), names_to = "series", values_to = "value") %>%
  mutate(series = recode(series,
                         naive_model = "素朴なモデルの値",
                         benchmark = "ベンチマーク（真の効果 / 何もしない予測）"))

ggplot(compare_long, aes(x = task, y = value, fill = series)) +
  geom_col(position = "dodge") +
  labs(x = NULL, y = "値", fill = NULL,
       title = "予測タスクではよく当たるが、介入予測では大外しする") +
  theme(legend.position = "bottom")
```

::: {.notes}
- 左：予測ではベースラインに圧勝。右：介入では真の効果を桁違いに過大評価。
- この2本の対比が今日の講義を1枚で要約している。
- 目安2分。
:::

## ここが核心

::: {.keybox .fragment}
**同じ変数、同じ回帰式でも、「予測」と「因果（介入効果）」はまったく別のタスクである。**

- 予測：既存の相関構造がこれからも続くと仮定して、未観測の値を当てる。相関で十分
- 介入：相関構造そのものを壊す操作。**相関がどこから来ているか（交絡は何か）**を明示的に考える必要がある
:::

この区別は、このコース全体を通じて何度も立ち返る。

::: {.notes}
- 「予測モデルの精度が高いこと」は「そのモデルで施策の効果を語ってよいこと」を全く保証しない。
- 機械学習の予測精度競争と、経済学の因果推論・構造推定の役割分担、という話にも触れられる（ノートのVarian 2014参照）。
- 目安2分。ここまででシミュレーション1が終了、20分。
:::

# Rシミュレーション2：値上げすると売上が増える？ {background-color="#1f3552"}

::: {.notes}
- この節は20分。今日の山場その2。価格の内生性。第3回以降への最重要の伏線。
:::

## 状況設定：価格弾力性を推定したい

- ある店舗の**週次の価格と販売数量**のデータ
- log-log回帰（弾力性推定の定番）をかけると、価格の係数が**プラス**に出た

> 「値上げすると売上（数量）が増える」——そんなことがあるか？

. . .

- 常識的には奇妙。しかし実データでは**頻繁に起きる**
- 何が起きているのか、DGPから考える

::: {.notes}
- log-log回帰の係数＝弾力性、は計量Iの復習。log点変化率の解釈。
- 受講者に問いかけ：「なぜ正の係数が出ると思いますか？」——繁忙期、を引き出したい。
- 目安2分。
:::

## DGP：繁忙期には強気の価格設定

**需要が盛り上がっている時期には、店も強気の価格を付ける**という世界：

$$
\log q_t = \log(500) - 1.2 \cdot \log p_t + 0.8 \cdot d_t + u_t
$$

需要ショック $d_t$ は価格にも入り込む：$\log p_t = \log(1000) + 0.3 \cdot d_t + e_t$

```{r}
#| label: dgp2-params
#| echo: true
#| output-location: fragment
n_weeks <- 200
demand_shock <- rnorm(n_weeks, mean = 0, sd = 1)  # 繁忙期・季節性（観測しにくい）

true_elasticity <- -1.2   # 真の価格弾力性：普通の右下がりの需要曲線
gamma_price     <- 0.3    # 繁忙期ほど強気の価格設定（内生性の源泉）
phi_demand      <- 0.8    # 需要ショックが数量に与える直接効果
```

::: {.notes}
- 真の弾力性は-1.2：値上げすれば数量は減る、ごく普通の需要。
- gamma_price = 0.3 の行が内生性を作っている。シミュレーション1の「30 * quality」と同じ役割。
- 需要ショック＝繁忙期・季節性・天候・イベントなど、分析者が観測しにくいもの。
- 目安3分。
:::

```{r}
#| label: dgp2-frame
#| include: false
log_price <- log(1000) + gamma_price * demand_shock + rnorm(n_weeks, mean = 0, sd = 0.05)
log_q <- log(500) + true_elasticity * log_price + phi_demand * demand_shock +
  rnorm(n_weeks, mean = 0, sd = 0.1)

price_df <- data.frame(
  week = 1:n_weeks,
  demand_shock = demand_shock,
  price = exp(log_price),
  log_price = log_price,
  q = exp(log_q),
  log_q = log_q
)
```

## 散布図：右上がりに見える

```{r}
#| label: fig-price-scatter
#| fig-height: 4.0
ggplot(price_df, aes(x = log_price, y = log_q)) +
  geom_point(alpha = 0.5, color = "darkorange") +
  geom_smooth(method = "lm", se = FALSE, color = "firebrick") +
  labs(x = "log(価格)", y = "log(販売数量)",
       title = "価格と数量：log-log回帰では正の関係に見える")
```

- 価格が高い週ほど数量も多い、という見た目
- 真の需要曲線は右下がり（弾力性 -1.2）のはずなのに

::: {.notes}
- 「価格が高い週」は「需要ショックが大きい週」でもある。点の右上がりは需要ショックの仕業。
- シミュレーション1と構造は同じ：観測されない第3の変数が両方を動かしている。
- 目安2分。
:::

## OLS推定：符号まで逆転する

```{r}
#| label: price-ols
#| include: false
fit_price_ols <- lm(log_q ~ log_price, data = price_df)
elasticity_hat_ols <- coef(fit_price_ols)["log_price"]
```

```{r}
#| label: tab-price-ols
price_ols_df <- data.frame(
  method = c("log-log OLS推定値", "真の弾力性"),
  elasticity = c(elasticity_hat_ols, true_elasticity)
)
knitr::kable(price_ols_df, digits = 3,
             col.names = c("手法", "価格弾力性"))
```

- 推定された価格係数は**プラス**。真値は -1.2 なのに、**符号すら逆**
- 需要ショックが価格と数量を同時に押し上げるために起きる——**価格の内生性（price endogeneity）**

::: {.notes}
- シミュレーション1ではバイアスは「過大評価」だったが、今回は符号の逆転まで起きる。バイアスの深刻さは交絡の強さ次第。
- 「内生性」という言葉を今日の語彙に追加。計量IのIVの動機と同じ言葉。
- 目安2分。
:::

## 真の需要曲線とOLS回帰直線は逆を向く

```{r}
#| label: fig-demand-curves
#| fig-height: 4.0
price_grid <- seq(min(price_df$price), max(price_df$price), length.out = 50)
log_price_grid <- log(price_grid)

true_log_q_grid <- log(500) + true_elasticity * log_price_grid + phi_demand * 0
true_curve_df <- data.frame(price = price_grid, log_q = true_log_q_grid,
                            curve = "真の需要曲線（需要ショック固定）")

ols_log_q_grid <- coef(fit_price_ols)["(Intercept)"] + elasticity_hat_ols * log_price_grid
ols_curve_df <- data.frame(price = price_grid, log_q = ols_log_q_grid,
                           curve = "OLS回帰直線（データから引いた線）")

curve_compare_df <- rbind(true_curve_df, ols_curve_df)

ggplot() +
  geom_point(data = price_df, aes(x = price, y = log_q), alpha = 0.3, color = "gray60") +
  geom_line(data = curve_compare_df,
            aes(x = price, y = log_q, color = curve, linetype = curve), linewidth = 1) +
  labs(x = "価格", y = "log(販売数量)", color = NULL, linetype = NULL,
       title = "真の需要曲線は右下がり、OLSの回帰直線は右上がり") +
  theme(legend.position = "bottom")
```

::: {.notes}
- 実線：需要ショックを平均に固定して価格だけ動かした「本当の」需要曲線。破線：観測データにそのまま引いた線。
- 灰色の点は「価格と需要ショックが両方動いた結果」であって、需要曲線の上の点ではない。
- この1枚が価格内生性の視覚的要約。第3回で操作変数がこの2本をどう区別するかを学ぶ。
- 目安3分。
:::

## ビジネスの現場で：繁忙期の値上げの錯覚

- 「繁忙期に値上げしたのに売上（個数）が伸びた。**値上げが売上を伸ばした**のでは？」
- 実際には**繁忙期の需要の強さ**が価格と数量の両方を押し上げているだけ
- 同じ繁忙期に値上げしなければ、数量は**もっと**伸びていたかもしれない

::: {.warnbox .fragment}
「値上げしても売れる」と「値上げが売上を増やした」は別物。この錯覚は価格改定の現場で頻繁に起きる。
:::

::: {.notes}
- ホテル・航空券・観光地の飲食など、繁閑差が大きい業界で特にありがちな誤読。
- 「もし値上げしなければ」——反実仮想の言葉が自然に出てくることに注目させる。
- 目安2分。
:::

## 反実仮想「価格+10%」を計算する

「価格を10%上げたら数量はどう変わるか」を、(i) 真のモデル と (ii) OLSモデル で計算：

```{r}
#| label: cf-calc
#| include: false
new_price <- price_df$price * 1.10
new_log_price <- log(new_price)

true_new_log_q <- log(500) + true_elasticity * new_log_price + phi_demand * demand_shock
true_pct_change_q <- (exp(true_new_log_q) - price_df$q) / price_df$q * 100

ols_intercept <- coef(fit_price_ols)["(Intercept)"]
ols_new_log_q <- ols_intercept + elasticity_hat_ols * new_log_price
ols_old_log_q_fitted <- ols_intercept + elasticity_hat_ols * price_df$log_price
ols_pct_change_q <- (exp(ols_new_log_q) - exp(ols_old_log_q_fitted)) /
  exp(ols_old_log_q_fitted) * 100

true_new_revenue <- new_price * exp(true_new_log_q)
old_revenue <- price_df$price * price_df$q
true_rev_change <- (true_new_revenue - old_revenue) / old_revenue * 100

ols_new_revenue <- new_price * exp(ols_new_log_q)
ols_old_revenue_fitted <- price_df$price * exp(ols_old_log_q_fitted)
ols_rev_change <- (ols_new_revenue - ols_old_revenue_fitted) / ols_old_revenue_fitted * 100
```

::: {.fragment}

```{r}
#| label: tab-cf-demand
cf_demand_df <- data.frame(
  method = c("真のモデル", "OLSモデル"),
  mean_pct_change_q = c(mean(true_pct_change_q), mean(ols_pct_change_q))
)
knitr::kable(cf_demand_df, digits = 2,
             col.names = c("手法", "価格+10%のときの需要変化（%）"))
```

:::

- 真のモデル：数量は1割程度**減る**（弾力性 -1.2 の普通の反応）
- OLSモデル：数量が**増える**という、教科書をひっくり返す結論

::: {.notes}
- 真のモデルでの計算：価格だけ動かし、需要ショックはそのまま保つ。これが正しい反実仮想の操作。
- OLSの結論を信じて値上げすれば、需要ショックが弱い時期に値上げして痛い目を見る。
- 目安3分。
:::

## 売上で見ても結論が正反対

```{r}
#| label: fig-cf-compare
#| fig-height: 4.0
cf_plot_df <- data.frame(
  metric = rep(c("需要（数量）の変化(%)", "売上の変化(%)"), each = 2),
  method = rep(c("真のモデル", "OLSモデル"), 2),
  value = c(mean(true_pct_change_q), mean(ols_pct_change_q),
            mean(true_rev_change), mean(ols_rev_change))
)

ggplot(cf_plot_df, aes(x = metric, y = value, fill = method)) +
  geom_col(position = "dodge") +
  geom_hline(yintercept = 0, linetype = "dashed", color = "gray40") +
  labs(x = NULL, y = "変化率（%）", fill = NULL,
       title = "価格+10%の反実仮想：真のモデル vs OLSモデル") +
  theme(legend.position = "bottom")
```

- 真のモデル：数量は減り、売上もわずかに減る（弾力性がほぼ1に近いため）
- OLSモデル：数量も売上も大きく増えるという**真逆の結論**

::: {.notes}
- 売上 = 価格 × 数量。弾力性が-1をまたぐあたりで値上げの売上への効果の符号が変わる、という復習も一言。
- 「間違ったモデルでも反実仮想の計算自体はできてしまう」ことに注意。計算できることと正しいことは別。
- 目安2分。
:::

## これが価格の内生性：次回以降の主役

::: {.warnbox .fragment}
**価格の内生性**は、需要推定における最大の技術的難所。価格は企業が需要を見ながら決める変数なので、需要ショックと相関するのが**むしろ普通**。
:::

- 第3回で本格的に扱う：操作変数法の応用・コストシフターの利用
- 計量Iで学んだ**2SLSの考え方がそのまま使える**ことを確認していく

::: {.notes}
- 「価格が外生的な業界のほうが珍しい」という感覚を持ってもらえれば十分。
- coding課題（assignment1）はまさにこのDGPをパネルに拡張し、2SLSで真の弾力性を回収する練習。
- 目安1分。ここまででシミュレーション2が終了、20分。
:::

# 反実仮想とは何か {background-color="#1f3552"}

::: {.notes}
- この節は15分。今日の2つのシミュレーションを「反実仮想」という言葉で括り直し、コースの見取り図で締める。
:::

## 反実仮想（counterfactual）の定義

- 「広告費を2倍にしたら」「価格を10%上げたら」——今日計算してきたのが、まさに**反実仮想**
- 定義：**もしあの時、実際に起きたこととは違う選択をしていたら、結果はどうなっていたか**を、モデルを使って計算すること
- 潜在アウトカムの言葉で言えば：**観測されなかった側の潜在アウトカム**を、モデルで埋め合わせる作業

::: {.notes}
- 冒頭の復習（因果推論の根本問題）とここで円環がつながる。
- 「counterfactual」＝counter（反する）+ factual（事実）。文字通り「事実に反する」世界の計算。
- 目安2分。
:::

## 計量Iの道具が答えられる範囲

- DiD・IV・RDDも、広い意味では反実仮想を扱っていた（「処置がなかったら」の推定）
- ただし答えられるのは基本的に「**実際に観測された変動の範囲内**」の問い
  - 5%値上げした店舗のデータがあれば、DiDで「5%値上げの効果」は測れる
  - しかし「**50%値上げしたら？**」「**まったく新しい価格帯なら？**」には答えに窮する

::: {.notes}
- 計量Iの手法を否定しているのではない。守備範囲の違い。観測された変動の範囲内なら、仮定が軽い分だけ因果推論の手法のほうが信頼できることも多い。
- データの外側に踏み出すには、その分だけモデル（構造）の仮定を背負う必要がある。このトレードオフは第8回でも再論。
- 目安3分。
:::

## 構造モデルなら、データの外側も計算できる

- 需要関数・効用関数といった**構造モデル**を推定しておけば、パラメータさえ手に入れば、データに存在しない価格・商品構成でも、**モデルの数式に従って**結果を計算できる

::: {.keybox .fragment}
**構造推定（structural estimation）とは、反実仮想シミュレーションをするためにモデルのパラメータを推定する作業である。**
:::

- 今日のシミュレーション2で言えば：弾力性 -1.2 を正しく推定できてさえいれば、+10%でも+50%でも計算できた

::: {.notes}
- この1文の定義が今日の一番の持ち帰り。第2回以降、「このモデルのパラメータが手に入ると、どんな反実仮想が計算できるか」を毎回意識する。
- ただし「モデルが正しければ」という条件付き。モデルの仮定を明示し、検証する姿勢とセット。
- 目安2分。
:::

## このコースで扱う反実仮想の例

- **合併審査**（第4〜5回）：2社が合併したら、統合後の会社は価格をどう変えるか
  - 需要の代替性 × 供給側の価格設定モデル → 合併後の均衡価格をシミュレーション
  - 公正取引委員会などの独占禁止当局が**実際に行っている分析**そのもの
- **価格最適化**（第15回）：将来の需要変動・在庫を織り込み、いつ・いくらで値付けすれば利益最大かを動的計画法で計算

::: {.notes}
- 合併は「A/Bテストが絶対にできない意思決定」の代表例。だから構造モデルの出番になる。
- 第5回ゲスト講義（公正取引委員会）で、この分析の実務の話を直接聞ける。
- 目安2分。
:::

## 整理：予測・因果・反実仮想

- **予測**：既存の相関構造で未観測の値（多くは将来）を当てる。**相関で十分**。機械学習の多くはここ
- **因果効果**：ある1つの施策について「した場合としなかった場合の差」を測る。処置は**データの中で実際に起きたもの**に限られがち
- **反実仮想／構造推定**：モデルを推定し、**データに存在しない状況**の結果を計算する

3つは排他的ではない：因果推論の道具は構造モデルの識別・推定に使われる（第3回のIV需要推定が代表例）。

::: {.keybox .fragment}
このコースは「予測」から「因果」を経て「反実仮想」へと視野を広げていく旅である。
:::

::: {.notes}
- 縦に並べると要求が重くなっていく：相関だけ → 識別の仮定 → モデル（構造）の仮定。
- 「重い仮定を背負うほど、答えられる問いが広がる」というトレードオフの言語化。
- 目安3分。
:::

## A/Bテストできない意思決定は多い

実験は最強の道具だが、使えない意思決定も多い：

- **全社的な値上げ**：店舗・顧客で価格を出し分けると不公平感・炎上リスク
- **テレビCM・マス広告**：地域単位でしか出し分けられず、綺麗な実験にならない
- **店舗の大規模改装**：コストが大きすぎてランダム割当は非現実的
- **企業の合併**：「合併する世界としない世界」を両方試すことは不可能

. . .

→ そこで**観察データの因果推論**（第8回）と**構造モデルの反実仮想**（第3〜5回・第15回）が主要な武器になる

::: {.notes}
- 受講者への問いかけ：「自分の職場でA/Bテストできない意思決定は何ですか？」——これは宿題にもなっている。
- コース後半の技術の多くは「実験ができない状況でどう意思決定を支えるか」への答え、という位置づけ。
- 目安3分。ここまでで反実仮想の節15分。
:::

# まとめ {background-color="#1f3552"}

::: {.notes}
- この節は5分。まとめ1枚＋宿題＋次回予告。
:::

## 今日のまとめ

::: {.keybox .fragment}
- 計量IIの土台は計量Iと同じ：**識別・推定・推論**の3ステップと**モデル＝条件付き分布の束**
- ただしシミュレーションの役割が昇格：検証の道具 → **反実仮想の計算そのものが最終目標**（＝構造推定）
- 企業の意思決定は4つの問いに整理できる：**需要・因果効果・顧客異質性・最適化**
- **予測と因果は別のタスク**：広告費モデルは予測では当たるが、介入予測では大外しする
- **価格の内生性**：繁忙期に価格も需要も上がるDGPでは、OLSの弾力性は符号まで逆転する
- A/Bテストできない意思決定では、観察データの因果推論と構造モデルの反実仮想が武器になる
:::

::: {.notes}
- 1枚で今日を振り返る。どの項目も講義ノートに対応する節がある。
- 「予測・因果・反実仮想の区別」は第2回冒頭のクイズで必ず聞く、と予告してもよい。
:::

## 宿題

::: {.nonincremental}

- 計量Iの自分のノートを見返し、「識別・推定・推論」と「モデル＝条件付き分布の束」を自分の言葉で3行にまとめ直す
- 生成AIに「反実仮想とは何か、経済学の文脈で説明して」と聞き、今日の内容と比べる
- 自分の仕事（または身近な企業）で「A/Bテストができない意思決定」を1つ挙げ、どう分析できそうか考える
- **coding課題は `assignment1.qmd`**：今日の価格弾力性のシミュレーションを店舗パネルに拡張し、**2SLSで真の弾力性を回収**する練習

:::

::: {.notes}
- coding課題は計量Iの2SLSの復習を兼ねたウォーミングアップ。第3回のIV需要推定への準備になる。
- 詳細版の講義ノート（lecture1）には実証研究コーナー（Chintagunta et al. 2006、Athey and Luca 2019、Einav and Levin 2014、Varian 2014）もある。査読レポートの候補探しにも使えると案内。
:::

## 次回予告：離散選択モデルへ

- 「消費者が複数の選択肢から1つを選ぶ」状況を **random utility model（RUM）** として定式化する
- 有名な **logitモデル** の選択確率を導出する
- 計量Iで扱わなかった**最尤法（MLE）**を初めて学び、自作コードで推定する
- 価格弾力性・交差弾力性を計算し、プライシングの問いに答える

**Reading**：上武ほか『実証ビジネス・エコノミクス』第1〜2章、Train (2009) Chapters 2-3

::: {.notes}
- 今日の「値上げしたらどうなる？」に本格的に答える道具作りが次回から始まる、という接続で締める。
- 次回は冒頭に今日の内容のクイズ（10分）から始まることを再度アナウンス。
:::
