---
title: "Lecture 2：離散選択モデル1 — logitで需要を考える"
subtitle: "計量経済学II"
author: "Kei Ikegami"
lang: ja
format:
  html:
    toc: true
    toc-depth: 3
    toc-location: left
    number-sections: false
    embed-resources: true
    code-copy: true
    theme: cosmo
    fig-width: 8
    fig-height: 4.8
execute:
  warning: false
  message: false
---

```{r}
#| include: false
library(ggplot2)
library(dplyr)
library(tidyr)
library(patchwork)

set.seed(20262)

theme_lecture <- function() {
  fam <- if (Sys.info()[["sysname"]] == "Darwin") "Hiragino Sans" else ""
  theme_minimal(base_size = 13, base_family = fam)
}
theme_set(theme_lecture())
knitr::opts_chunk$set(fig.align = "center", dpi = 144)
options(scipen = 8)
```

::: {.callout-important}
## この講義で押さえたいこと

- 製品を特徴の束として表し、消費者の選択から「価格を変えると購入数がどう変わるか」という需要関数を組み立てられる。
- Gumbel分布（Type I極値分布）を効用のランダム項に仮定すると、選択確率が驚くほどシンプルな閉形式（logit公式）になる理由を理解する。
- 価格弾力性の式を理解し、「値上げしたら客がどこへ流れるか」という問いに答えられるようになる。
- 最尤法（MLE）の考え方を、3人の購入データから出発してlogitモデルまで自分の手で追える。
- `optim()`を使って自作の対数尤度を最大化し、シミュレーションデータから真のパラメータを回収できることを確認する。Hessianから標準誤差・信頼区間を計算する。
:::

## 前回とのつながり・今回のゴール

第1回では、実証IOとquantitative marketingが企業や政策の意思決定にどう結びつくかを概観し、予測・因果効果・反実仮想という3つの問いの違いを確認した。そのなかで、「価格を上げたら需要はどう動くか」という反実仮想の問いに答えるには、単純な回帰だけでは力不足だという話をした（覚えていなくても大丈夫、これから何度も出てくる）。

今回からしばらくは、この「反実仮想に答えるための道具」として離散選択モデル（discrete choice model）を学ぶ。第2回である今回は、その最も基本的な形である multinomial logit（MNL、多項ロジット）を扱う。ゴールは3つ。

1. 製品の品質や好みの違いを効用に書き、消費者の選択を集めて需要関数を作れるようになる（RUM）。
2. なぜlogitという特定の形になるのかをGumbel分布の性質から理解し、需要曲線・需要曲面から自己価格弾力性と交差価格弾力性の意味と式をつかむ。
3. 実際にRでシミュレーションデータを作り、自作の最尤法でパラメータを推定する。その推定値から需要と弾力性を計算し、価格設定に使う。

次回（第3回）は、今回作るMNLモデルの限界—IIA（独立性仮定）という代替性の制約と、価格が需要ショックと相関する内生性の問題—に進む。今回のモデルを「素朴に信じすぎない」ための伏線を、後半で推定値から弾力性行列を計算するときに少し張っておく。

## なぜ回帰では足りないか

具体例から始めよう。あなたはコンビニの飲料担当で、缶コーヒー棚を見ている。棚には3つのブランドの缶コーヒーが並んでいる（ブランドA、B、Cと呼ぶことにする）。お客さんは、この3本のうちどれかを買うか、あるいは「今日はやめとくか」と何も買わずに立ち去るか（買わないという選択肢、outside option）のいずれかを選ぶ。

ここでの「アウトカム」は、売上金額でも購入量でもない。**「どれを選んだか」という、カテゴリカルな1つの選択**である。しかも私たちが本当に知りたいのは、次のような問いだ。

> ブランドAを10円値上げしたら、Aの購入数は何%減るか。そして、その減った分の客は、Bに流れるのか、Cに流れるのか、それとも「買わない」を選ぶのか。

「Aの売上」を「Aの価格」に回帰する**単品の1本の式**だけでは、この問いには答えられない。価格弾力性らしき数字は出ても、その客が**どこへ流れたか**は式に入っておらず、各選択肢の確率が非負で合計1になることも保証されない。複数のシェアを連立して記述する別の統計モデルも作れるが、ここでは効用最大化から、A・B・C・outsideのシェアが同時にどう動くかを導く。これが離散選択モデルの出番である。

個人のアウトカムが「どれを選ぶか」でも、**それを人数分集めると、各商品の需要量になる**。例えば、1,000人がそれぞれ最大1本を買う市場で、Aを選ぶ確率が0.4なら、Aの予測購入数は $1{,}000\times0.4=400$ 本である。Aを値上げしたとき、その確率が0.3になるモデルなら、予測購入数は300本になる。離散選択モデルで推定したいのは、まさにこの「価格から購入確率を経て購入数へ」という関係である。需要量は本数、売上金額は価格×本数なので、この2つは区別しよう。

::: {.callout-note}
## ビジネスの現場で：コンビニの缶コーヒー棚

棚割り（シェルフスペースの配分）や価格改定の意思決定は、まさにこの「シェアの再配分」を予測する仕事である。POSデータには「いつ、どの店で、どの商品が、いくらで売れたか」の記録があるが、そこから「Aを値上げしたときにBへの流出がどれくらいか」を読み取るには、単品ごとの売上回帰ではなく、選択肢全体を条件付き分布として捉えるモデルが必要になる。この講義で作るのは、まさにその最小の道具である。
:::

## Random Utility Model（RUM）

計量経済学Iで、「モデルとは条件付き分布の束である」という言い方をした。回帰分析であれば、$Y \mid X$ の条件付き分布（の平均）を書くのがモデルだった。離散選択モデルでも同じ発想を使う。今回は、アウトカムが「選んだ財」であり、条件は「各財の属性（価格、甘さなど）」になる。

消費者 $i$ が、財 $j = 0, 1, \ldots, J$ の中から1つを選ぶとする（$j=0$ は「何も買わない」というoutside option）。消費者 $i$ が財 $j$ を選んだときに得る効用を、次のように分解する。

$$
u_{ij} = v_{ij} + \varepsilon_{ij}
$$

- $v_{ij}$：分析者が観測できる属性（価格、甘さ、ブランドなど）から決まる、決定的な（deterministic）効用の部分。
- $\varepsilon_{ij}$：分析者には観測できない要因による、ランダムな効用の部分。

需要を考えるため、決定的効用には**価格を明示的に入れる**。例えば、非価格属性のベクトルを $x_j$、その評価を $\beta$ として、

$$
v_{ij}=x_j'\beta-\alpha p_j,\qquad \alpha>0
$$

と書く。$x_j'\beta$ は「甘さ、品質、ブランドなどから得る魅力」、$-\alpha p_j$ は「高いほど買いたくなくなる」という部分である。他の商品の価格と属性を固定してAだけを10円値上げすると、Aの効用だけが $10\alpha$ 下がる。その結果として誰がAから離れるかを計算するのである。ここでは属性への評価 $\beta$ と価格への反応 $\alpha$ を全員共通とし、同じ属性と価格のもとでの人による選択の違いを $\varepsilon_{ij}$ で表現する。

（記法についての注：今回は単一市場・個票データを想定しているので $v_{ij}$ と市場を表す添字なしで書いているが、次回以降、複数の市場（店舗や期間）にまたがるデータを扱うようになると、$v_{ij}$ の部分を $\delta_{jt} = x_{jt}'\beta - \alpha p_{jt} + \xi_{jt}$ のように市場 $t$ 付きの記法で書く。今は身構えず、$v_{ij}$ は「観測できる属性から決まる効用の決定的な部分」とだけ理解しておけば十分である。）

消費者は、自分にとって効用が最大の財を選ぶと仮定する。つまり、

$$
i \text{ が財 } j \text{ を選ぶ} \iff u_{ij} \geq u_{ik} \ \text{for all } k = 0,1,\ldots,J
$$

これがrandom utility model（RUM）である。「モデル＝条件付き分布の束」という言葉に戻ると、離散選択モデルとは、**商品属性を条件として、消費者がどれを選ぶかという選択の条件付き分布を書くこと**に他ならない。$\varepsilon_{ij}$ にどんな分布を仮定するかによって、この条件付き分布の形（＝選択確率の式）が変わる。今回はその分布として、Gumbel分布を選ぶ。

$\varepsilon_{ij}$ は「分析者に見えない要因」と言ったが、具体的に何を指すのだろうか。Manski (1977) に沿った古典的な整理では、ランダム性の源泉として次の4つが挙げられる。

1. **観測されない選択肢属性**（unobserved alternative attributes）：パッケージ、香り、混雑など、効用には入るが分析者のデータにない属性。
2. **観測されない選好の違い**（unobserved taste variation）：同じ属性でも評価が人や機会によって違うこと。その日の気分や体調もここに含められる。
3. **測定誤差・不完全な情報**（measurement error / imperfect information）：属性や認知を正確に測れないこと。
4. **代理変数による近似**（proxy or instrumental variables）：本当に効用に入る概念を直接測れず、不完全な代理変数で表すこと。ここでいう古い文献の “instrumental” は、因果推論の除外操作変数というより**代理指標**の意味である。

したがって $\varepsilon_{ij}$ は、必ずしも「同じ人が理由なくランダムに選ぶ」という行動仮定ではない。分析者に見えない異質性・属性・測定のずれをまとめた項である。どの源泉を想定するかによって、独立性や分散の仮定が妥当かも変わる。

## Lecture 1との接続：製品の特徴から需要を作る

第1回では、需要関数を使って、価格や競争の条件を変えたときに何が起こるかを考えた。今回は、その需要関数の中身を消費者の選択から作る。**製品の属性と価格から効用を決め、各人の選択を集計して需要量を得る**、という順番である。

### 製品を特徴の束として表す：特性アプローチ

コーヒーを「商品A」「商品B」という名前だけで区別せず、苦味・甘さなどの特徴の束 $x_j$ として表そう。消費者が製品の持つ特性から効用を得るという発想は、[Lancaster (1966)](https://www.journals.uchicago.edu/doi/10.1086/259131) に代表される**特性アプローチ（characteristics approach、特性空間アプローチ）**と呼ばれる。

この回では、属性を評価する係数 $\beta$ と価格係数 $\alpha$ を全員共通にする。例えば、苦味1単位の係数を1、甘さ1単位の係数を0.5、価格係数を $\alpha=0.01$（価格は円単位）とすると、共通部分の効用は

$$
v_j=1\times\text{苦味}_j+0.5\times\text{甘さ}_j-0.01p_j
$$

となる。この小例では全員が同じ属性と価格に直面するので、$v_{ij}$ を $v_j$ と書いた。

| 商品 | 苦味 | 甘さ | 価格 | 共通部分の効用 $v_j$ |
|---|---:|---:|---:|---:|
| A | 2 | 0 | 100円 | $2-0.01\times100=1$ |
| B | 0 | 2 | 100円 | $0.5\times2-0.01\times100=0$ |

ここで計算した1や0は、効用の単位で測った値であり、円で測った評価額ではない。買わない選択肢については共通部分を $v_0=0$ とする。

### 共通の係数でも、人によって選ぶ商品は違う

実際の効用は $u_{ij}=v_j+\varepsilon_{ij}$ である。共通部分ではAがBより高くても、分析者に見えない好みや事情を含む $\varepsilon_{ij}$ によって、人ごとの選択は分かれる。仕組みを見るために、普段は見えないこの項を3人分だけ仮に見せよう。各人はA・B・買わない、のうち最も効用の高いものを選ぶ。

| 消費者 | $(\varepsilon_{iA},\varepsilon_{iB},\varepsilon_{i0})$ | A・Bとも100円のとき | Aだけ150円にしたとき |
|---|---|---|---|
| 1人目 | $(0.4,\ 0.2,\ -0.2)$ | A | A |
| 2人目 | $(-0.3,\ 0.4,\ 0)$ | A | B |
| 3人目 | $(-0.5,\ 0.8,\ 0.1)$ | B | B |

例えば2人目の効用は、値上げ前にはAが $1-0.3=0.7$、Bが $0+0.4=0.4$、買わない場合が $0+0=0$ なのでAを選ぶ。属性と $\varepsilon_{ij}$ を固定したままAだけ150円にすると、Aの共通部分が $2-0.01\times150=0.5$ に下がり、この人のAの効用は $0.5-0.3=0.2$ となる。今度はBの0.4の方が大きいので、Bに移る。

3人の選択を集計すると、**Aの需要は2本から1本へ、Bの需要は1本から2本へ変わる**。属性への係数も価格係数も全員共通のままで、個人の選択と市場の需要を結びつけられた。

実際のデータでは、表の $\varepsilon_{ij}$ は観測できず、一人ひとりの値をこのように知ることはできない。そこで、その分布を仮定して「Aを選ぶ確率」「Bを選ぶ確率」を計算し、それを集計して需要を予測する。このあと導くlogit公式が、その計算を可能にする。

### 製品ごとの需要式を、少数の属性の係数で結びつける

例えば、各製品の需要を他の全製品の価格の一次式で直接書くなら、

$$
q_A=b_A+\gamma_{AA}p_A+\gamma_{AB}p_B+\gamma_{AC}p_C
$$

という式がBとCについても必要になる。価格係数をすべて自由にすると、3製品で9個、100製品で10,000個になる。特性アプローチでは、属性と価格に対する消費者の評価をモデル化し、選択を集計して需要式を導く。少数の属性の係数とランダム項の分布への仮定によって、多数の製品の需要を結びつけられる。

これは**多くの需要関数を、消費者の選択という共通の仕組みから作る**という発想である。その分、どの商品からどの商品へ客が移るかにも制約が入る。まず第2回では共通の係数によるlogitを学び、その代替パターンの制約を[第3回](../lec3/lecture3.html#sec-lec3-differentiation)で確かめ、属性への評価そのものを人ごとに変える拡張は[第4回](../lec4/lecture4.html#sec-lec4-vertical-horizontal)で扱う。

## Gumbel分布とlogit公式

### なぜGumbelなのか

$\varepsilon_{ij}$ の分布として、Type I 極値分布（Gumbel分布）を仮定するのが、離散選択モデルの標準的な出発点である。Gumbel分布の累積分布関数は

$$
F(\varepsilon) = \exp(-\exp(-\varepsilon))
$$

である。なぜこの分布を選ぶのか。理由は主に3つある。

1. **2つのGumbel確率変数の差が、ロジスティック分布に従う**。これによって、2財の選択確率が閉形式（ロジスティック関数）で書ける。
2. **独立なGumbel確率変数の最大値は、再びGumbel分布に従う**（max-stability）。これにより、$J+1$個の選択肢があっても、選択確率の式がJの数に関わらず綺麗な形にまとまる。
3. 結果として、**選択確率が積分を含まない閉形式（closed form）で書ける**。他の分布（例えば正規分布、これはprobitモデルになる）を仮定すると、選択確率は多次元積分になり、数値計算が格段に重くなる。

この3つの性質のおかげで、次の公式（multinomial logitの選択確率）が得られる。消費者 $i$ が財 $j$ を選ぶ確率は、

$$
s_{ij} = \frac{\exp(v_{ij})}{\sum_{k=0}^{J} \exp(v_{ik})}
$$

これがlogit公式である。導出の細部は、以下のcalloutにまとめておく。今は「そういうものだ」と思って先に進んでも構わない。70%ぐらい理解できたら十分、あとで戻ってくればいい。

::: {.callout-note collapse="true"}
## 導出：logitの選択確率

**2財版（$J=1$、財0と財1のみ）**

消費者は $u_{i1} = v_{i1} + \varepsilon_{i1}$ と $u_{i0} = v_{i0} + \varepsilon_{i0}$ を比べて、大きい方を選ぶ。財1を選ぶ確率は

$$
P(u_{i1} > u_{i0}) = P(\varepsilon_{i0} - \varepsilon_{i1} < v_{i1} - v_{i0})
$$

ここで、2つの独立なGumbel確率変数の差 $\varepsilon_{i0} - \varepsilon_{i1}$ は、ロジスティック分布に従うという性質が使える（Gumbel分布の重要な性質の1つ）。ロジスティック分布の累積分布関数は $\Lambda(x) = 1/(1+\exp(-x))$ なので、

$$
P(u_{i1} > u_{i0}) = \Lambda(v_{i1} - v_{i0}) = \frac{1}{1 + \exp(-(v_{i1}-v_{i0}))} = \frac{\exp(v_{i1})}{\exp(v_{i0}) + \exp(v_{i1})}
$$

分母分子を $\exp(v_{i0})$ で割れば、これは先ほどのlogit公式の $J=1$ の場合そのものである。

**$J$財版（max-stabilityを使う一般証明）**

$J+1$個の選択肢がある一般の場合を考える。財 $j$ を選ぶ確率は

$$
s_{ij} = P(u_{ij} \geq u_{ik}, \ \forall k) = P(\varepsilon_{ik} \leq v_{ij} - v_{ik} + \varepsilon_{ij}, \ \forall k \neq j)
$$

$\varepsilon_{ij} = \varepsilon$ の値で条件付けると、$\varepsilon_{ik}$ が互いに独立なので、

$$
P(\varepsilon_{ik} \leq v_{ij} - v_{ik} + \varepsilon \ \forall k \mid \varepsilon_{ij}=\varepsilon) = \prod_{k \neq j} \exp\left(-\exp(-(v_{ij}-v_{ik}+\varepsilon))\right)
$$

これを $\varepsilon_{ij}$ の密度 $f(\varepsilon) = \exp(-\varepsilon)\exp(-\exp(-\varepsilon))$ で積分すると（計算はやや込み入るが、指数関数の性質だけで閉じる）、

$$
s_{ij} = \int_{-\infty}^{\infty} \exp(-\varepsilon)\exp\left(-\exp(-\varepsilon)\sum_{k=0}^{J}\exp(v_{ik}-v_{ij})\right) d\varepsilon = \frac{\exp(v_{ij})}{\sum_{k=0}^{J}\exp(v_{ik})}
$$

という閉形式が得られる。この積分が閉じるのが、まさにGumbel分布のmax-stability（独立なGumbelの最大値が再びGumbelになるという性質）の帰結である。他の分布（正規分布など）ではこの積分は一般に閉じず、数値積分やシミュレーションが必要になる。
:::

## Rシミュ1：Gumbel乱数で公式を確かめる

数式を導出しても、「本当に合っているのか」という不安は残る。ここでの計量IIの立場は一貫している——**モデルを書ければシミュレーションできる。シミュレーションできれば、数式が正しいかどうかを実験で確かめられる**。導出を信じられなくても、シミュレーションが正しさを教えてくれる。

Gumbel分布に従う乱数は、一様分布 `runif()` から簡単に作れる。$U \sim \text{Uniform}(0,1)$ のとき、$-\log(-\log(U))$ はGumbel分布に従う（Gumbel分布の逆関数法によるサンプリング）。

```{r}
#| label: gumbel-check

J <- 3          # ブランドA, B, C（+ outside option）
N <- 100000     # シミュレーションの消費者数

# 真の決定的効用（outsideを0に正規化）
delta_true <- c(0.8, 0.3, -0.2)   # ブランドA, B, C

# Gumbel乱数を引く: -log(-log(U))
draw_gumbel <- function(n) {
  u <- runif(n)
  -log(-log(u))
}

# N人 x (J+1)個の選択肢 の効用を作る
eps_mat <- matrix(draw_gumbel(N * (J + 1)), nrow = N, ncol = J + 1)
delta_full <- c(0, delta_true)  # outside=0を含めたJ+1本のベクトル

u_mat <- sweep(eps_mat, 2, delta_full, "+")
choice <- apply(u_mat, 1, which.max) - 1  # 0=outside, 1..J=ブランド

emp_freq <- sapply(0:J, function(j) mean(choice == j))
```

```{r}
#| label: gumbel-check-table

# logit理論式による選択確率
denom <- 1 + sum(exp(delta_true))
theory_prob <- c(1 / denom, exp(delta_true) / denom)

compare_df <- data.frame(
  alt = c("outside", "A", "B", "C"),
  empirical = round(emp_freq, 4),
  logit_formula = round(theory_prob, 4)
)
knitr::kable(compare_df, caption = "シミュレーションによる選択頻度 vs logit公式（N=100,000）")
```

```{r}
#| label: fig-gumbel-check
#| fig-cap: "経験選択頻度とlogit理論確率の比較（N=100,000）"

plot_df <- compare_df %>%
  pivot_longer(cols = c(empirical, logit_formula), names_to = "type", values_to = "prob")

ggplot(plot_df, aes(x = alt, y = prob, fill = type)) +
  geom_col(position = position_dodge(width = 0.7), width = 0.6) +
  scale_fill_manual(values = c("empirical" = "#4C72B0", "logit_formula" = "#DD8452"),
                     labels = c("シミュレーション頻度", "logit理論確率")) +
  labs(x = "選択肢", y = "確率", fill = "",
       title = "Gumbel乱数からの選択 vs logit公式") +
  theme(legend.position = "top")
```

見ての通り、2本の棒はほぼ完全に重なる。N=100,000まで増やせば、シミュレーションで得た選択頻度は理論値に収束していく。これが、logit公式が単なる「魔法の数式」ではなく、Gumbel分布を仮定したRUMから機械的に導かれる帰結であることの、体感を伴った確認である。

## Outside option

先ほどから当たり前のように使っている $j=0$（outside option）について、少し立ち止まって整理する。

離散選択モデルでは、効用のレベルには意味がなく、**差**にしか意味がない（$u_{ij} - u_{ik}$ だけが選択確率に効く）。全選択肢の効用に同じ定数を足しても選択は変わらないので、慣習としてoutside option（$j=0$）の決定的効用を $v_{i0}=0$ と置く。これが**位置（location）の正規化**である。

もう1つ、効用全体を正の定数倍しても最大の選択肢は変わらない。誤差項を一般のスケール $\sigma_\varepsilon$ のGumbel分布とすると、logit確率に現れるのは $v_{ij}/\sigma_\varepsilon$ であり、データから識別されるのは係数そのものではなく「誤差のスケールに対する係数」である。そこで標準logitは $\sigma_\varepsilon=1$ と置く。これが**尺度（scale）の正規化**である。

| 不変性 | 何を変えても選択が同じか | この講義の正規化 |
|---|---|---|
| 位置 | 全効用に同じ定数を足す | $v_{i0}=0$ |
| 尺度 | 全効用を同じ正の定数倍する | Gumbel誤差のスケールを1 |

したがって、異なるデータやモデル間で効用係数の絶対値を比べるときは、誤差スケールも違い得ることに注意が必要である。

ただし、実務上はここに悩ましい判断が入る。「買わない」という選択肢に、具体的に誰を含めるかという問題である。缶コーヒー棚の例で言えば、

- その棚の前を通った人のうち、何も買わずに通り過ぎた人（母数＝来店客数、あるいは棚の前を通った人数）
- 缶コーヒー以外の飲料（ペットボトルのコーヒーなど）を買った人も「缶コーヒーを買わない」に含めるか
- そもそも「市場規模」をどう定義するか（1日の来店客数？ 商圏人口？）

この市場規模（market size）の設定次第で、outside optionのシェアが変わり、ひいては価格弾力性の計算結果も変わる。この講義では単純化のため「棚の前で3ブランドのどれかを買うか、買わないかを決める人がN人いる」という設定で進めるが、実務ではこの市場規模の定義そのものが分析の質を左右する重要な論点であることは覚えておいてほしい。

## 選択確率を需要関数として読む

ここで、logit公式を「需要関数」として読み直そう。全員が同じ商品属性・価格に直面するとし、非価格部分の効用を $a_j=x_j'\beta$、推定する係数をまとめて $\theta=(\beta,\alpha)$ と書く。このとき、商品 $j$ の選択確率と予測需要量は

$$
s_j(\mathbf p,\mathbf x;\theta)
=\frac{\exp(a_j-\alpha p_j)}{1+\sum_{k=1}^{J}\exp(a_k-\alpha p_k)},
\qquad q_j(\mathbf p,\mathbf x;\theta)=M s_j(\mathbf p,\mathbf x;\theta).
$$

$M$ は1回に最大1個を買う潜在的な消費者の数である。推定に使う標本人数 $N$ と区別するため、予測対象の市場規模は $M$ と書いた。**右辺に自分の価格だけでなく競合の価格も入っているので、これは価格の組合せを各商品の需要量に変換する需要関数そのもの**である。共通の確率を持たない消費者の場合も、各人の購入確率を足した $q_j=\sum_{i=1}^{M}s_{ij}$ が予測需要量になる。

手で1回計算してみよう。商品Aとoutsideだけの市場で、$a_A=2$、$\alpha=0.02$、$M=1{,}000$ とする。Aが100円なら、

$$
v_A=2-0.02\times100=0,\qquad
s_A=\frac{e^0}{1+e^0}=0.5,\qquad q_A=500\text{ 本}.
$$

属性への評価と価格係数を固定して、価格だけを110円に変えると、

$$
v_A=2-0.02\times110=-0.2,\qquad
s_A=\frac{e^{-0.2}}{1+e^{-0.2}}\simeq0.4502,\qquad q_A\simeq450.2\text{ 本}.
$$

約450.2本は平均的に売れると予測する本数であって、1人が0.2本を買うという意味ではない。このように価格を順に変えて $q_A$ を計算すれば、需要曲線が描ける。これから最尤法で推定するのは、この計算を支える $\alpha$ や $\beta$ である。今回のシミュレーションでは価格を観測されない効用と独立に生成する。現実のデータでも価格の変化を需要の反応として読めるか、という識別の問題は次回に扱う。

### 2財それぞれの需要曲線を描く

今度は、商品A・商品B・outsideから1つを選ぶ市場に広げる。$M=1{,}000$、$\alpha=0.02$ はそのままに、非価格部分の魅力を $a_A=2$、$a_B=1.5$ としよう。logitから導かれる需要関数は、AにもBにも1本ずつある。

$$
\begin{aligned}
q_A(p_A,p_B)&=1{,}000\frac{e^{2-0.02p_A}}{1+e^{2-0.02p_A}+e^{1.5-0.02p_B}},\\
q_B(p_A,p_B)&=1{,}000\frac{e^{1.5-0.02p_B}}{1+e^{2-0.02p_A}+e^{1.5-0.02p_B}}.
\end{aligned}
$$

まずは経済学でおなじみの、**横軸に需要量、縦軸にその財自身の価格**を置く図にしてみよう。左はAの需要曲線で、Bの価格を100円に固定してAの価格だけを動かす。右は逆に、Aの価格を100円に固定してBの価格だけを動かす。それぞれの青い実線が、その計算結果である。オレンジの破線は、もう一方の財の価格を150円に固定し直した場合を表す。

```{r}
#| label: fig-lec2-demand-curves
#| fig-cap: "logitが導く2財の需要曲線。横軸は各財の需要量、縦軸は各財自身の価格。青い実線は競合価格100円、オレンジの破線は150円。点は自分の価格も100円のとき。"
#| fig-width: 9
#| fig-height: 4.8
#| code-fold: true
#| code-summary: "図を描くRコード"

# A・B・outsideの3択。市場規模と属性への評価は固定する。
demand_two <- function(p_A, p_B) {
  exp_A <- exp(2 - 0.02 * p_A)
  exp_B <- exp(1.5 - 0.02 * p_B)
  denominator <- 1 + exp_A + exp_B
  data.frame(q_A = 1000 * exp_A / denominator,
             q_B = 1000 * exp_B / denominator,
             q_0 = 1000 / denominator)
}

demand_price_grid <- seq(0, 250, length.out = 251)
demand_curves <- do.call(rbind, lapply(c(100, 150), function(rival_price) {
  rbind(
    data.frame(product = "Aの需要曲線", own_price = demand_price_grid,
               quantity = demand_two(demand_price_grid, rival_price)$q_A,
               rival_price = factor(rival_price, levels = c(100, 150))),
    data.frame(product = "Bの需要曲線", own_price = demand_price_grid,
               quantity = demand_two(rival_price, demand_price_grid)$q_B,
               rival_price = factor(rival_price, levels = c(100, 150)))
  )
}))

ggplot(demand_curves, aes(x = quantity, y = own_price,
                         color = rival_price, linetype = rival_price)) +
  geom_hline(yintercept = 100, color = "gray80", linetype = "dotted") +
  geom_line(linewidth = 1) +
  geom_point(data = subset(demand_curves, own_price == 100), size = 2.3) +
  facet_wrap(~ product, nrow = 1) +
  scale_color_manual(values = c("100" = "#4C72B0", "150" = "#DD8452"),
                     name = "もう一方の財の価格", labels = c("100円", "150円")) +
  scale_linetype_manual(values = c("100" = "solid", "150" = "dashed"),
                       name = "もう一方の財の価格", labels = c("100円", "150円")) +
  scale_x_continuous(limits = c(0, 1000), breaks = seq(0, 1000, 250)) +
  scale_y_continuous(limits = c(0, 250), breaks = seq(0, 250, 50)) +
  labs(x = "その財の需要量（本）", y = "その財自身の価格（円）") +
  theme(legend.position = "bottom")
```

どちらも右下がりだが、直線ではない。価格が効用に入り、それを指数関数で変換しているので、価格帯によって数量の変わり方が異なる。また、需要量は0本と市場規模1,000本の間に収まる。outsideもあるため、$q_A+q_B$ が必ず1,000本になるわけではない。

両方100円のとき、Aの需要は約384本、Bは約233本である。Aが先ほどの1財の例の500本より少ないのは、Bも選べるようになったためである。A自身は100円のまま、Bだけを150円にすると、Aの需要は約450本に増える。左の図では、青い点からオレンジの点へ右に移る。**自分の価格を変えると1本の曲線に沿って動き、競合の価格を変えると需要曲線そのものが移動する**。AもBも、需要が自分の価格だけで決まっているわけではないことが見えてくる。

### 本当は2つの価格に依存する：需要曲面とその断面

そこで、$p_A$ と $p_B$ の両方を動かしたくなる。$q_A(p_A,p_B)$ は2つの数を受け取って需要量を返す関数だから、需要量を高さに取れば、3次元の曲面として描ける。$q_B(p_A,p_B)$ についても、別の曲面が1枚ある。

下の図では、**床の2軸をAの価格・Bの価格、高さを需要量**とした。先ほどの2次元図とは縦軸の置き方を変えていることに注意しよう。左の曲面は $q_A$、右は $q_B$ であり、どちらも同じ2つの価格に依存する。右の図は曲面の形が見やすい向きに回転しているので、床の軸ラベルで価格の方向を確認しよう。左の曲面上の青い線は $p_B=100$、右の青い線は $p_A=100$ に固定した断面である。これを取り出して価格を縦軸に置き直すと、先ほどの青い需要曲線になる。オレンジの線は、競合価格を150円に固定した断面に対応する。

```{r}
#| label: fig-lec2-demand-surfaces
#| fig-cap: "2つの価格に依存する需要曲面。左の高さはAの需要量、右はBの需要量。曲面上の青い実線・オレンジの破線は、前の図と同じ競合価格100円・150円の断面を表す。"
#| fig-width: 10
#| fig-height: 5.2
#| code-fold: true
#| code-summary: "図を描くRコード"

draw_demand_surfaces <- function() {
  old_par <- par(mfrow = c(1, 2), mar = c(2.5, 1.5, 2.5, 1.5),
                 oma = c(1.5, 0, 0, 0),
                 family = if (Sys.info()[["sysname"]] == "Darwin") "Hiragino Sans" else "")
  on.exit(par(old_par))
  price_axis <- seq(0, 250, length.out = 41)
  quantity_A <- outer(price_axis, price_axis,
                      function(pa, pb) demand_two(pa, pb)$q_A)
  quantity_B <- outer(price_axis, price_axis,
                      function(pa, pb) demand_two(pa, pb)$q_B)

  for (product in c("A", "B")) {
    quantity <- if (product == "A") quantity_A else quantity_B
    projection <- persp(
      price_axis, price_axis, quantity,
      theta = if (product == "A") 40 else 140, phi = 25, expand = 0.65,
      xlab = "Aの価格（円）", ylab = "Bの価格（円）",
      zlab = "",
      zlim = c(0, 1000), ticktype = "detailed", nticks = 3,
      col = "#E1E7EC", border = "#AEBCC7", shade = 0.25,
      cex.axis = 0.75, cex.lab = 0.9,
      main = paste0(product, "の需要量（高さ、単位：本）"))
    for (rival_price in c(100, 150)) {
      pa <- if (product == "A") price_axis else rep(rival_price, length(price_axis))
      pb <- if (product == "A") rep(rival_price, length(price_axis)) else price_axis
      q <- demand_two(pa, pb)[[paste0("q_", product)]]
      lines(trans3d(pa, pb, q, pmat = projection),
            col = if (rival_price == 100) "#4C72B0" else "#DD8452",
            lty = if (rival_price == 100) 1 else 2, lwd = 3)
    }
  }
  mtext("青い実線：競合価格100円の断面　／　オレンジの破線：競合価格150円の断面",
        side = 1, outer = TRUE, line = 0, cex = 0.85)
}
draw_demand_surfaces()
```

Aの曲面は、Aの価格を高くする方向では低くなり、Bの価格を高くする方向では高くなる。Bの曲面では、その役割が逆になる。続いて定義する**自己価格弾力性**は、曲面上で「自分の価格だけを動かす方向」の需要の反応を、**交差価格弾力性**は「もう一方の価格だけを動かす方向」の反応を、それぞれ変化率で測るものである。


## 需要の反応を弾力性で測る

@fig-lec2-demand-surfaces では、需要の反応を見る方向が2つあった。続けて、その「自分の価格を動かす方向」と「競合の価格を動かす方向」の反応を、変化率の比として測ってみよう。まず小さな数値例で計算し、その計算を微分による定義につなげる。ここでも係数は与えられているものとし、係数をデータから推定する方法はこの後に扱う。

### 自分の価格を変える：自己価格弾力性 {#sec-lec2-own-elasticity}

図と同じく、A・B・買わない、という3つの選択肢がある1,000人の市場を考える。ただし、ここでは計算を追いやすくするため、非価格部分の魅力を変え、Aの価格が100円のときのシェアをAが0.4、Bが0.3、買わない人が0.3とする。価格係数が $\alpha=0.02$（価格の単位は円）のlogitモデルで、**Aだけを101円に値上げし、ほかの価格・属性と市場規模を固定**すると、次のように予測される。

| 選択肢 | 値上げ前の期待人数 | 値上げ後の期待人数 |
|---|---:|---:|
| Aを買う | 400人 | 約395.210人 |
| Bを買う | 300人 | 約302.395人 |
| 買わない | 300人 | 約302.395人 |

期待人数なので、小数になってよい。この表の数値はlogitのシェア式で計算したものであり、後で示す弾力性による近似ではない。たとえば、Aの効用だけが $-0.02\times1=-0.02$ 変わるので、値上げ後のAのシェアは $0.4e^{-0.02}/(0.4e^{-0.02}+0.3+0.3)\approx0.395210$ となる。

Aの価格の変化率は $(101-100)/100=1\%$、Aの需要数量の変化率は $(395.2097-400)/400\approx-1.1976\%$ である。したがって、

$$
\frac{\text{Aの需要数量の変化率}}{\text{Aの価格の変化率}}
\approx\frac{-1.1976\%}{1\%}=-1.1976
$$

となる。自分の価格を1%上げたとき、自分の需要が何%変わるかを測りたい、というのが**自己価格弾力性（own-price elasticity）**の発想である。ここで計算した値は、値上げ前を基準にした有限の変化率の比である。正式な弾力性は、価格変化を限りなく小さくしたときの比として、次に定義する。

### 競合の価格が変わる：交差価格弾力性

同じ値上げをBの側から見よう。B自身の価格は変えていないが、Aが高くなったことでBの需要は300人から約302.395人に増える。その変化率は $(302.3951-300)/300\approx0.7984\%$ なので、

$$
\frac{\text{Bの需要数量の変化率}}{\text{Aの価格の変化率}}
\approx\frac{0.7984\%}{1\%}=0.7984
$$

となる。競合の価格を1%上げたとき、自分の需要が何%変わるかを測るのが**交差価格弾力性（cross-price elasticity）**の発想である。この例では正の値であり、AとBは代替財である。これも有限の変化率の比であり、弾力性の近似値として読む。

### 微分による定義とlogitの式 {#sec-lec2-elasticity-definition}

需要曲面で見た2つの方向の傾きは、Aについては $\partial q_A/\partial p_A$ と $\partial q_A/\partial p_B$ という偏微分に対応する。これらは「円あたり何本」という単位なので、先ほどの変化率の比にするには、価格と需要量で換算する必要がある。なお、最初の2次元図は価格が縦軸なので、図上の傾きは $\partial p_A/\partial q_A$ の側である。需要の価格への反応と軸の向きを取り違えないようにしよう。

ほかの価格・属性を固定し、正の価格と需要数量のもとで、弾力性を次のように定義する。

$$
\underbrace{\eta_{jj}=\frac{\partial q_j}{\partial p_j}\frac{p_j}{q_j}}_{\text{自己価格弾力性}},
\qquad
\underbrace{\eta_{jk}=\frac{\partial q_j}{\partial p_k}\frac{p_k}{q_j}}_{\text{交差価格弾力性}\ (k\neq j)}.
$$

$\eta_{jk}$ の最初の添字 $j$ は「需要が変わる財」、2番目の添字 $k$ は「価格を変える財」である。小さな価格変化に対して、$\Delta q_j/q_j\approx\eta_{jk}\Delta p_k/p_k$ と予測できる。市場規模 $M$ を固定しているので、$q_j=M s_j$ より、上の定義の $q_j$ をシェア $s_j$ に置き換えても同じ値になる。

logitでは、この定義にシェアの式を代入すると、

$$
\eta_{jj}=-\alpha p_j(1-s_j),
\qquad
\eta_{jk}=\alpha p_k s_k\quad(k\neq j)
$$

が得られる。先ほどの値上げ前の状態では、

$$
\eta_{AA}=-0.02\times100\times(1-0.4)=-1.2,
\qquad
\eta_{BA}=0.02\times100\times0.4=0.8.
$$

つまり、Aの1%の値上げに対して、Aの需要は約1.2%減り、Bの需要は約0.8%増えると近似できる。先ほどの正確なlogit予測（約1.1976%減、約0.7984%増）と少し違うのは、微分が値上げ前の1点での傾きを測るためである。

::: {.callout-note collapse="true"}
## 導出：logit弾力性の式

outside optionの効用を0に基準化すると、$s_j=\exp(v_j)/(1+\sum_{k=1}^J\exp(v_k))$ である。$v_j=\ldots-\alpha p_j$ なので、$\partial v_j/\partial p_j=-\alpha$ である。商の微分公式を使うと、

$$
\frac{\partial s_j}{\partial p_j}
=-\alpha\cdot\frac{\exp(v_j)\left(1+\sum_{k=1}^J\exp(v_k)\right)-\exp(v_j)^2}{\left(1+\sum_{k=1}^J\exp(v_k)\right)^2}
=-\alpha s_j(1-s_j).
$$

弾力性の定義 $\eta_{jj}=(\partial s_j/\partial p_j)(p_j/s_j)$ を使えば、

$$
\eta_{jj}=-\alpha s_j(1-s_j)\cdot\frac{p_j}{s_j}
=-\alpha p_j(1-s_j).
$$

交差弾力性も同様に、$\partial s_j/\partial p_k=\alpha s_j s_k$（$k\neq j$）から、

$$
\eta_{jk}=\alpha s_j s_k\cdot\frac{p_k}{s_j}=\alpha p_k s_k
$$

が得られる。
:::

## 最尤法（Maximum Likelihood Estimation）

ここまでは価格係数や属性への好みを与えて、需要曲線を描き、弾力性を計算してきた。では、その係数をデータからどう求めればよいのだろうか。観測された価格・属性のもとで人々が実際に何を選んだかを使い、その選択をよく説明する係数を探す方法として、最尤法（maximum likelihood estimation, MLE）を導入する。**最尤法は計量経済学IIで初めて出てくる推定方法**なので、じっくり丁寧に進める。

計量経済学Iでは、「推定量とはデータをパラメータの推定値に変換する関数である」という言い方をした。OLS推定量は、$(X,Y)$ のデータを受け取って $\hat\beta = (X'X)^{-1}X'Y$ という関数でパラメータの推定値を返す関数だった。最尤法も同じで、**データを受け取って、パラメータの推定値を返す、別の種類の関数**である。ただし、その「関数の作り方」の発想がOLSとは違う。

### 3人の購入データから始める：Bernoulliと二項分布

まずは商品が1つだけで、「買う／買わない」の2択を考える。同じ価格を見た3人の記録が「買った、買わなかった、買った」だったとしよう。この価格で買う確率を、全員共通の未知の数 $p$ と置く。ここだけの $p$ は**購入確率**であり、商品の価格 $p_j$ とは別の記号である。

試しに $p=0.6$ という候補を考えると、各人の観測された行動に割り当てる確率は次の通りである。

| 消費者 | 観測された行動 | その行動が起きる確率（$p=0.6$） |
|---|---|---:|
| 1人目 | 買った（$y_1=1$） | $0.6$ |
| 2人目 | 買わなかった（$y_2=0$） | $1-0.6=0.4$ |
| 3人目 | 買った（$y_3=1$） | $0.6$ |

3人の選択が独立だと仮定すると、この記録全体が得られる確率は掛け算で求められる。

$$
L(0.6)=0.6\times0.4\times0.6=0.144.
$$

同じ記録に対して $p=0.5$ なら $L(0.5)=0.5\times0.5\times0.5=0.125$ である。したがって、この2候補の中では $p=0.6$ の方が、観測された記録をより起こりやすいものとして説明する。**データを固定し、候補のパラメータを変えながらこの確率を比較したものが尤度（likelihood）であり、最も大きくする候補を選ぶのが最尤法である。** 尤度は「$p$ 自体が正しい確率」ではない。

対数を取ると、積が和になる。自然対数を $\ln$ と書けば、

$$
\ell(0.6)=\ln0.6+\ln0.4+\ln0.6
\simeq-0.511-0.916-0.511=-1.938.
$$

$p=0.5$ の対数尤度は $3\ln0.5\simeq-2.079$ なので、対数を取った後も $p=0.6$ の方が大きい。対数は単調増加だから最大にする候補は変わらず、たくさんの小さい確率を掛け続ける計算も避けられる。

ここまでの3人を $N$ 人に増やそう。$y_i=1$ なら確率 $p$、$y_i=0$ なら確率 $1-p$ を拾う操作は、$p^{y_i}(1-p)^{1-y_i}$ と書ける。これが1人分のBernoulli分布の確率である。独立な $N$ 人について掛け合わせ、対数を取ると、先ほどの計算をそのまま一般化できる。

$$
L(p)=\prod_{i=1}^{N}p^{y_i}(1-p)^{1-y_i},\qquad
\ell(p)=\sum_{i=1}^{N}\left[y_i\ln p+(1-y_i)\ln(1-p)\right].
$$

では、誰が買ったかを区別せず、「3人中2人が買った」という**人数だけ**をデータにしたらどうだろう。「買う・買う・買わない」「買う・買わない・買う」「買わない・買う・買う」の3通りを足すので、$p=0.6$ での確率は $3\times0.144=0.432$ になる。一般に $N$ 人中 $x=\sum_i y_i$ 人が買った人数は二項分布（binomial distribution）に従い、

$$
L_{\mathrm{count}}(p)=\binom{N}{x}p^x(1-p)^{N-x},\qquad
\ell_{\mathrm{count}}(p)=\ln\binom{N}{x}+x\ln p+(N-x)\ln(1-p).
$$

個々の記録の尤度と人数だけの尤度は異なるが、組合せの数 $\binom{N}{x}$ は $p$ に依存しないので、最尤推定値は同じである。コインの「表／裏」も、この「買う／買わない」と同じ計算になる。次の図では20回中14回表が出た記録について、定数項を除く対数尤度を描く。

```{r}
#| label: fig-coin-likelihood
#| fig-cap: "コイン投げの対数尤度: n=20回中x=14回表が出た場合"

n_coin <- 20
x_coin <- 14
p_grid <- seq(0.01, 0.99, by = 0.01)
loglik_coin <- x_coin * log(p_grid) + (n_coin - x_coin) * log(1 - p_grid)

coin_df <- data.frame(p = p_grid, loglik = loglik_coin)
p_hat_coin <- x_coin / n_coin  # 解析的な最尤推定量: 標本比率そのもの

ggplot(coin_df, aes(x = p, y = loglik)) +
  geom_line(color = "#4C72B0", linewidth = 1) +
  geom_vline(xintercept = p_hat_coin, linetype = "dashed", color = "#C44E52") +
  annotate("text", x = p_hat_coin + 0.05, y = min(loglik_coin) + 2,
           label = paste0("p_hat = ", p_hat_coin), color = "#C44E52") +
  labs(x = "p（表が出る確率の候補値）", y = "対数尤度",
       title = "対数尤度を最大にするpを探す")
```

図を見ると、対数尤度は $p = x/n = 0.7$ でピークを迎える。実際、コイン投げの場合は微分して0とおけば解析的に $\hat p = x/n$ が最尤推定量だと分かる（これは標本の表の比率そのものであり、直感とも一致する）。しかし、ロジットモデルではこの後で見るように解析解が求まらないため、数値的にピークを探す必要が出てくる。

### logitの対数尤度

同じ掛け算を、商品A・商品B・買わない（outside）の3択でやってみよう。価格係数や商品属性への好みをまとめたパラメータの候補を $\theta$ とする。ある候補をlogit公式に入れると、3人が直面する価格・属性のもとで次の確率が出たとしよう。各行の確率の合計は1である。

| 消費者 | Aの確率 | Bの確率 | outsideの確率 | 実際に選んだもの | 尤度に使う確率 |
|---|---:|---:|---:|---|---:|
| 1人目 | 0.6 | 0.2 | 0.2 | A | 0.6 |
| 2人目 | 0.2 | 0.5 | 0.3 | B | 0.5 |
| 3人目 | 0.3 | 0.2 | 0.5 | outside | 0.5 |

価格・属性を条件として3人の選択が独立なら、観測された「A、B、outside」という記録の尤度と対数尤度は、

$$
L(\theta)=0.6\times0.5\times0.5=0.15,\qquad
\ell(\theta)=\ln0.6+\ln0.5+\ln0.5\simeq-1.897.
$$

選ばれなかった商品の確率を全部掛けるわけではない。1人目がAを選ぶ確率はすでに0.6なので、その人について掛けるのは0.6だけである。別の候補 $\theta'$ で、実際に選ばれた商品の確率が順に0.4、0.4、0.3になったなら、尤度は $0.4\times0.4\times0.3=0.048$、対数尤度は約 $-3.037$ である。このデータには最初の候補の方がよく当てはまる。実際の推定では、各セルの確率をばらばらに選ぶのではなく、**全員に共通する価格係数などを動かし、logit公式が返す確率をまとめて変える**。

これを一般の人数・選択肢数で書こう。$y_{ij}$ を「消費者 $i$ が財 $j$ を選んだら1、そうでなければ0」、$s_{ij}(\theta)$ をモデルが返す選択確率とする。各人について $y_{ij}=1$ は1つだけだから、$\prod_j s_{ij}(\theta)^{y_{ij}}$ は、上の表の最後の列を拾う操作になる。

$$
L(\theta)=\prod_{i=1}^{N}\prod_{j=0}^{J}s_{ij}(\theta)^{y_{ij}}.
$$

対数を取れば、掛け算が足し算に変わる。

$$
\ell(\theta) = \sum_{i=1}^{N} \sum_{j=0}^{J} y_{ij} \ln s_{ij}(\theta)
$$

つまり、3人の例で行った「実際に選んだ確率のlogを足す」を、$\sum$ で短く書いただけである。この $\ell(\theta)$ を最大にする $\hat\theta$ を、最尤推定量として採用する。

コイン投げとの橋を、2択の1人だけで確認しよう。財1を選ぶ確率を $s_i(\theta)$、実際の選択を $y_i\in\{0,1\}$ とすると、その人の尤度は

$$
L_i(\theta)=s_i(\theta)^{y_i}\{1-s_i(\theta)\}^{1-y_i}.
$$

$y_i=1$ なら対数尤度への寄与は $\log s_i$、$y_i=0$ なら $\log(1-s_i)$ である。多項選択の $\sum_j y_{ij}\log s_{ij}$ は、この「実際に選んだ確率のlogだけを拾う」を $J+1$択に拡張したものにすぎない。

二項分布のときと同様に、logitの対数尤度もグラフで眺められる。この後、実際にパラメータを推定してから、@fig-lec2-loglik-slice で価格係数を動かしたときの形を確認する。

線形指数のlogitモデルでは、対数尤度はパラメータについて大域的に凹（globally concave）である。したがって、見つかった局所最大は大域最大でもある。ただし、凹であることだけから「どの数値アルゴリズムも、どの初期値からでも必ず収束する」とは言えない。有限で一意な最大値には、説明変数行列の十分なランクと完全分離がないことが必要であり、平坦な方向・極端な初期値・数値誤差があれば最適化は失敗し得る。

## Rシミュ2：自作MLEでlogitモデルを推定する

いよいよ、缶コーヒー棚の例に戻って、実際にデータをシミュレートし、自作の対数尤度を最大化してパラメータを推定してみる。

### DGP（データ生成過程）

N=3,000人の消費者が、3つのブランド（A, B, C）+ outside optionから1つを選ぶ状況を考える。各ブランドには、価格（price）と甘さ（sweetness）という2つの属性があり、消費者は次の効用を持つとする。outsideを0に置く位置正規化に加え、ここでは**Cのブランド固有切片を0とする追加の識別制約**を置き、AとBだけに切片を置く。

$$
v_{ij} =
\begin{cases}
\text{const}_A + \beta_{\text{sweet}} \cdot \text{sweetness}_j - \alpha \cdot \text{price}_j & j = A \\
\text{const}_B + \beta_{\text{sweet}} \cdot \text{sweetness}_j - \alpha \cdot \text{price}_j & j = B \\
\beta_{\text{sweet}} \cdot \text{sweetness}_j - \alpha \cdot \text{price}_j & j = C \\
0 & j = 0 \ (\text{outside})
\end{cases}
$$

sweetnessはブランドごとに固定なので、A・B・Cすべての切片を入れると

$$
\text{sweetness}=3D_A+6D_B+5D_C
$$

となり完全共線になる。現在の非価格部分のデザインは、行をoutside/A/B/C、列を $(\text{const}_A,\text{const}_B,\text{sweet})$ とすると

$$
\begin{pmatrix}
0&0&0\\
1&0&3\\
0&1&6\\
0&0&5
\end{pmatrix}
$$

で、列ランクは3である。Cの切片を0とするのはoutsideの位置正規化と同じではなく、「Cに残る観測不能なブランド魅力は0」という実質的な制約である。市場や商品をまたいでsweetnessが変化するデータがあれば、全ブランド切片と属性係数を同時に識別できる場合もある。

真のパラメータ値は次のように設定する。

```{r}
#| label: lec2-dgp-setup

N <- 3000

true_params <- list(
  const_A     = 1.2,
  const_B     = 0.6,
  beta_sweet  = 0.5,
  alpha_price = 0.02   # 価格は円単位。0.02 x 130円 ~ 2.6ほどの効用差になる程度のスケール
)

price_base <- c(130, 120, 110)   # ブランドA, B, C（円）
sweetness  <- c(3, 6, 5)          # 1-10スケール（甘さ）
```

価格係数 `alpha_price` を0.02としているのは恣意的な数字ではない。缶コーヒーの価格は100〜150円程度なので、`alpha_price * price` が1〜3程度の効用差になるようにスケールを合わせている。この手のスケール感覚は、シミュレーションを自分で書いて初めて身につくものなので、値を変えて挙動を見ることを宿題でやってもらう。

```{r}
#| label: lec2-dgp-simulate

simulate_coffee_choice <- function(n, price_base, sweetness, params) {
  # 個人ごとにわずかな価格変動（プロモーションや店舗差）を与える
  price_noise <- matrix(rnorm(n * 3, mean = 0, sd = 8), nrow = n, ncol = 3)
  price <- sweep(price_noise, 2, price_base, "+")
  price <- pmin(pmax(price, 60), 200)

  delta <- cbind(
    params$const_A + params$beta_sweet * sweetness[1] - params$alpha_price * price[, 1],
    params$const_B + params$beta_sweet * sweetness[2] - params$alpha_price * price[, 2],
    0              + params$beta_sweet * sweetness[3] - params$alpha_price * price[, 3]
  )
  delta_full <- cbind(0, delta)  # outside = 0 の列を先頭に追加

  eps <- matrix(draw_gumbel(n * 4), nrow = n, ncol = 4)
  u <- delta_full + eps
  choice <- apply(u, 1, which.max) - 1  # 0=outside, 1=A, 2=B, 3=C

  list(choice = choice, price = price)
}

sim_data <- simulate_coffee_choice(N, price_base, sweetness, true_params)
choice_vec <- sim_data$choice
price_mat  <- sim_data$price

table(factor(choice_vec, levels = 0:3, labels = c("outside", "A", "B", "C")))
```

```{r}
#| label: fig-lec2-share
#| fig-cap: "缶コーヒー3ブランド + outside の選択シェア（N=3,000）"

share_df <- data.frame(
  alt = factor(c("outside", "A", "B", "C"), levels = c("outside", "A", "B", "C")),
  share = as.numeric(table(factor(choice_vec, levels = 0:3)) / N)
)

ggplot(share_df, aes(x = alt, y = share, fill = alt)) +
  geom_col(width = 0.6, show.legend = FALSE) +
  scale_fill_manual(values = c("outside" = "gray70", "A" = "#4C72B0", "B" = "#DD8452", "C" = "#55A868")) +
  labs(x = "選択肢", y = "シェア", title = "缶コーヒー棚：選択シェア")
```

おおよそ、outsideが14%、Bが最も甘く（sweetness=6）シェアも一番大きい（49%）、という直感的に妥当な分布になっている。

### 自作対数尤度と`optim()`による最大化

対数尤度関数を自分で書く。$\theta = (\text{const}_A, \text{const}_B, \beta_{\text{sweet}}, \alpha)$ の4パラメータをベクトルにまとめて受け取る関数として実装する。

```{r}
#| label: lec2-loglik

build_design <- function(price, sweetness) {
  # 各消費者×各選択肢(outside,A,B,C)ごとの説明変数を配列で持つ
  # 列の並び: const_A, const_B, beta_sweet(の係数にかかる甘さ), alpha(の係数にかかる -price)
  n <- nrow(price)
  X <- array(0, dim = c(n, 4, 4))  # (消費者, 選択肢, パラメータ)
  # 選択肢1 = A
  X[, 2, 1] <- 1
  X[, 2, 3] <- sweetness[1]
  X[, 2, 4] <- -price[, 1]
  # 選択肢2 = B
  X[, 3, 2] <- 1
  X[, 3, 3] <- sweetness[2]
  X[, 3, 4] <- -price[, 2]
  # 選択肢3 = C（ブランド切片なし、Cが基準）
  X[, 4, 3] <- sweetness[3]
  X[, 4, 4] <- -price[, 3]
  X
}

neg_loglik_mnl <- function(theta, X, choice) {
  n <- dim(X)[1]
  J1 <- dim(X)[2]
  V <- matrix(0, nrow = n, ncol = J1)
  for (j in 1:J1) {
    V[, j] <- X[, j, ] %*% theta
  }
  V <- V - apply(V, 1, max)  # オーバーフロー対策（各行の最大値を引く。選択確率は変わらない）
  expV <- exp(V)
  denom <- rowSums(expV)
  chosen_idx <- cbind(1:n, choice + 1)  # choiceは0始まりなので+1
  logprob <- V[chosen_idx] - log(denom)
  -sum(logprob)
}

X_design <- build_design(price_mat, sweetness)

# optimは最小化するので、負の対数尤度を渡す
opt_result <- optim(
  par = c(0, 0, 0, 0),
  fn = neg_loglik_mnl,
  X = X_design,
  choice = choice_vec,
  method = "BFGS",
  hessian = TRUE
)

theta_hat <- opt_result$par
names(theta_hat) <- c("const_A", "const_B", "beta_sweet", "alpha_price")
theta_hat
```

```{r}
#| label: lec2-recovery-table

true_theta <- c(true_params$const_A, true_params$const_B,
                 true_params$beta_sweet, true_params$alpha_price)

recovery_df <- data.frame(
  parameter = c("const_A", "const_B", "beta_sweet", "alpha_price"),
  true_value = true_theta,
  estimate = round(theta_hat, 4)
)
knitr::kable(recovery_df, caption = "真値とMLE推定値の比較（N=3,000）")
```

推定値は、真値のごく近くに戻ってきている。これが「真値回収（parameter recovery）」の確認である。DGPを自分で書いてシミュレーションし、真のパラメータを与えてデータを作り、そのデータから同じパラメータを推定量が復元できるかどうかを確かめる——これは、推定量の実装が正しいかを検証する最も基本的で確実な方法である。実際のデータでは真値は分からないが、シミュレーションでは分かる。だからこそ、新しい推定量を実装したら、まずこの手順を踏むべきである。

### logitの対数尤度も「山」として見る

二項分布の例では、確率 $p$ を横軸にして対数尤度の山を描いた。今回のlogitでは4つの係数を同時に推定しているので、そのまま1枚の曲線にはできない。そこで、**A・Bの切片と甘さの係数を推定値に固定し、価格係数 $\alpha$ だけを動かした断面**を描こう。3,000人の観測された価格・属性・選択はそのまま固定し、各候補の $\alpha$ がその選択をどれだけよく説明するかを比べる。

```{r}
#| label: fig-lec2-loglik-slice
#| code-fold: true
#| code-summary: "図を描くRコード"
#| fig-cap: "logitの対数尤度の断面：価格係数だけを動かし、ほかの係数と観測データを固定"

alpha_mle <- unname(theta_hat["alpha_price"])
alpha_grid <- sort(unique(c(seq(0.005, 0.04, length.out = 201), alpha_mle)))

# 各候補でも同じデータを使う。ほかの3係数は推定値のままにする。
loglik_slice <- vapply(alpha_grid, function(alpha_try) {
  theta_try <- theta_hat
  theta_try["alpha_price"] <- alpha_try
  -neg_loglik_mnl(theta_try, X = X_design, choice = choice_vec)
}, numeric(1))
loglik_at_mle <- -neg_loglik_mnl(theta_hat, X = X_design, choice = choice_vec)
loglik_slice_df <- data.frame(alpha = alpha_grid, loglik = loglik_slice)

ggplot(loglik_slice_df, aes(x = alpha, y = loglik)) +
  geom_line(color = "#4C72B0", linewidth = 1) +
  geom_vline(xintercept = alpha_mle, linetype = "dashed", color = "#C44E52") +
  annotate("point", x = alpha_mle, y = loglik_at_mle,
           color = "#C44E52", size = 2.5) +
  annotate("text", x = alpha_mle + 0.001, hjust = 0,
           y = min(loglik_slice) + 0.1 * diff(range(loglik_slice)),
           label = paste0("alpha_hat = ", sprintf("%.4f", alpha_mle)),
           color = "#C44E52") +
  labs(x = "価格係数 α の候補値（価格は円単位）", y = "対数尤度",
       title = "対数尤度を最大にする価格係数を探す",
       subtitle = "ほかの3係数は推定値に固定")
```

この断面でも、対数尤度は $\hat\alpha=`r sprintf("%.4f", alpha_mle)`$ 付近で最大になる。二項分布では確率 $p$ を直接動かしたが、logitでは係数 $\alpha$ を動かすと各人の選択確率が変わり、その確率から対数尤度を計算する。**観測データを固定して、対数尤度を最大にするパラメータを探す**という考え方は同じである。ここで動かすのは商品の価格ではなく「価格にどれくらい反応するか」という係数である。また、各 $\alpha$ でほかの係数を再推定するプロファイル尤度ではなく、推定値を通る固定した断面である。

::: {.callout-note collapse="true"}
## 大域凹性について一言

logitの対数尤度は、$\theta$ について大域的に凹である（ヘッセ行列が至る所で半負定値）。そのため、数値計算が収束して一階条件を満たした点は大域最大である。ただし、厳密な一意性にはデザイン行列の十分なランクと完全分離がないことが必要で、凹性は`optim()`の収束自体を保証しない。上のコードで0を初期値にしたのは自然で安定しやすい選択だからであり、`opt_result$convergence`、勾配、別の初期値でも確認するのが実装上の作法である。
:::

### 推論：HessianからのSEと信頼区間

推定値が得られただけでは、「本当にこの値なのか、それとも標本のブレでたまたまこの数字なのか」は分からない。計量経済学Iでは、OLS推定量の標準誤差（SE）から信頼区間や検定を作った。最尤推定量にも同じ発想が使える。

正しく特定された独立な選択の尤度のもとでは、$\hat\theta$ は大標本で正規分布に近づき、分散共分散行列を負の対数尤度のHessian（観測情報行列）の逆行列で推定できる。`optim()`に `hessian = TRUE` を指定すると、最適化の最後に数値的なHessianを計算してくれる。ここでは負の対数尤度を最小化しているので、そのHessianをそのまま逆行列にする。

```{r}
#| label: lec2-se-ci

vcov_hat <- solve(opt_result$hessian)
se_hat <- sqrt(diag(vcov_hat))

ci_lower <- theta_hat - 1.96 * se_hat
ci_upper <- theta_hat + 1.96 * se_hat

inference_df <- data.frame(
  parameter = c("const_A", "const_B", "beta_sweet", "alpha_price"),
  true_value = true_theta,
  estimate = round(theta_hat, 4),
  se = round(se_hat, 5),
  ci_lower = round(ci_lower, 4),
  ci_upper = round(ci_upper, 4)
)
knitr::kable(inference_df, caption = "推定値・標準誤差・95%信頼区間（真値との比較）")
```

真値は、いずれのパラメータについても95%信頼区間の中に収まっている。**推定値だけでなく、その不確実性の大きさまで含めて報告する**という推論の作法は、計量経済学Iから変わらない。ただし、ここで計算した逆HessianはモデルベースのSEであり、ロバストSEそのものではない。尤度が誤特定されている場合はsandwich推定、同じ消費者の反復選択なら消費者単位のcluster-robust推定などが必要になる。このシミュレーションは正しいiid尤度から生成しているので、逆Hessianが適切である。

### `mlogit`パッケージでの検算

自作の実装が正しいかを確かめるもう1つの方法は、信頼できる既存パッケージの結果と突き合わせることである。`mlogit`パッケージは離散選択モデル推定の標準的なRパッケージであり、ここでは検算のためだけに使う（本講義の主役はあくまで自作MLEである）。

```{r}
#| label: lec2-mlogit-check
#| eval: false

library(mlogit)

# mlogitが要求するlong形式のデータフレームに変換する
mlogit_df <- data.frame(
  id = rep(1:N, each = 4),
  alt = rep(c("outside", "A", "B", "C"), times = N),
  # sapplyの各列が1人分(outside,A,B,C)。転置せず列方向に並べる
  chosen = as.vector(sapply(choice_vec, function(c) as.numeric(0:3 == c))),
  price = as.vector(t(cbind(0, price_mat))),
  sweet = rep(c(0, sweetness), times = N),
  asc_A = rep(c(0, 1, 0, 0), times = N),
  asc_B = rep(c(0, 0, 1, 0), times = N)
)

mlogit_data <- mlogit.data(mlogit_df, choice = "chosen", shape = "long",
                            alt.var = "alt", chid.var = "id")

mlogit_fit <- mlogit(chosen ~ asc_A + asc_B + sweet + price | 0, data = mlogit_data,
                      reflevel = "outside")
summary(mlogit_fit)
```

`chid.var="id"`は「この4行が同じ人の1つの選択集合」を指定する。`chosen`は各人について4行のうちちょうど1つがTRUEになっていることを必ず確認する。`asc_A`と`asc_B`を明示的に作り、`| 0`でパッケージ既定の選択肢固有切片を抑えているので、自作モデルと同じく「A・B切片あり、C切片なし」になる。`price`をそのまま入れた係数は、自作コードの正の`alpha_price`と符号が逆（$-\hat\alpha$）になる。もし`chosen ~ price + sweet | 1`とすると、A・B・Cの切片が自動で入り、ブランド固定のsweetnessと完全共線になるため、同じモデルの検算にはならない。ここでは記法の暗記より、**2つの実装で同じデザイン行列を比較しているか**を確認することが目的である。

## Rシミュ3：標本分布とモンテカルロ

信頼区間が「95%」を名乗るからには、本当に95%の確率で真値を捕まえているのかを、モンテカルロ実験で確認しておきたい。同じDGPから何度もデータを生成し直し、そのたびに推定・信頼区間の計算を繰り返して、真値がどれくらいの頻度で信頼区間に入るかを数える。

```{r}
#| label: lec2-montecarlo

n_mc <- 300
alpha_hat_mc <- numeric(n_mc)
covered_mc <- logical(n_mc)

for (m in 1:n_mc) {
  sim_m <- simulate_coffee_choice(N, price_base, sweetness, true_params)
  X_m <- build_design(sim_m$price, sweetness)

  opt_m <- optim(par = c(0, 0, 0, 0), fn = neg_loglik_mnl,
                 X = X_m, choice = sim_m$choice, method = "BFGS", hessian = TRUE)

  alpha_hat_mc[m] <- opt_m$par[4]  # alpha_priceの推定値だけ記録

  vcov_m <- tryCatch(solve(opt_m$hessian), error = function(e) NULL)
  if (!is.null(vcov_m)) {
    se_m <- sqrt(diag(vcov_m))[4]
    lo_m <- opt_m$par[4] - 1.96 * se_m
    hi_m <- opt_m$par[4] + 1.96 * se_m
    covered_mc[m] <- (lo_m <= true_params$alpha_price) && (true_params$alpha_price <= hi_m)
  } else {
    covered_mc[m] <- NA
  }
}

coverage_rate <- mean(covered_mc, na.rm = TRUE)
coverage_rate
```

```{r}
#| label: fig-lec2-mc-histogram
#| fig-cap: "alpha_priceの標本分布（モンテカルロ300回）と正規近似"

mc_df <- data.frame(alpha_hat = alpha_hat_mc)
mc_mean <- mean(alpha_hat_mc)
mc_sd <- sd(alpha_hat_mc)

ggplot(mc_df, aes(x = alpha_hat)) +
  geom_histogram(aes(y = after_stat(density)), bins = 30, fill = "#4C72B0", alpha = 0.7) +
  stat_function(fun = dnorm, args = list(mean = mc_mean, sd = mc_sd),
                color = "#C44E52", linewidth = 1) +
  geom_vline(xintercept = true_params$alpha_price, linetype = "dashed", color = "black") +
  labs(x = expression(hat(alpha)), y = "density",
       title = paste0("alpha_priceの標本分布（モンテカルロ300回、被覆率=", round(coverage_rate, 3), "）"))
```

ヒストグラムは正規分布によく似た形になり、95%信頼区間の被覆率もおおむね0.95に近い値になる（乱数の具体的な引かれ方によって、0.94〜0.97程度の間で上下する）。この「モデルを書く→シミュレーションする→推定する→それを何度も繰り返して推定量の性質を確かめる」という一連の流れは、計量経済学IIを通して何度も使う型である。

## 推定した需要関数をプライシングに使う {#価格弾力性とプライシング}

ここまでで、価格や属性への反応を表す係数をデータから推定できた。前半では係数を与えて需要曲線と弾力性を計算したが、ここからは推定値を使って「値上げしたら何本売れるか、客がどこへ流れるか」を予測し、価格設定につなげる。

### 推定値から弾力性を計算する

前半の[弾力性の公式](#sec-lec2-elasticity-definition)を振り返ると、自己価格弾力性は $-\alpha p_j(1-s_j)$、交差価格弾力性は $\alpha p_k s_k$ である。推定したA・B・Cの3ブランドのモデルに、推定値 $\hat\alpha$ と各価格での予測シェアを代入してみよう。

```{r}
#| label: lec2-elasticity

compute_shares <- function(theta, price, sweetness) {
  X_j <- build_design(price, sweetness)
  n <- dim(X_j)[1]; J1 <- dim(X_j)[2]
  V <- matrix(0, nrow = n, ncol = J1)
  for (j in 1:J1) V[, j] <- X_j[, j, ] %*% theta
  V <- V - apply(V, 1, max)
  expV <- exp(V)
  expV / rowSums(expV)
}

# 平均価格でシェアと弾力性行列を計算する（市場平均で評価）
avg_price_mat <- matrix(price_base, nrow = 1)
shares_avg <- compute_shares(theta_hat, avg_price_mat, sweetness)[1, ]
names(shares_avg) <- c("outside", "A", "B", "C")

alpha_est <- theta_hat["alpha_price"]
p_full <- c(NA, price_base)  # outsideには価格がない

elasticity_mat <- matrix(NA, nrow = 3, ncol = 3, dimnames = list(c("A","B","C"), c("A","B","C")))
for (j in 1:3) {
  for (k in 1:3) {
    if (j == k) {
      elasticity_mat[j, k] <- -alpha_est * p_full[j + 1] * (1 - shares_avg[j + 1])
    } else {
      elasticity_mat[j, k] <- alpha_est * p_full[k + 1] * shares_avg[k + 1]
    }
  }
}
knitr::kable(round(elasticity_mat, 4),
             caption = "弾力性行列（行=シェアが変化する財、列=価格が変化する財）")
```

この表を見ると、**Bの価格を動かしたときの交差弾力性は $\eta_{A,B}=\eta_{C,B}$** になっている。ここでは「率」と「量」を分けることが大切である。$j\neq k$について、

| 見る量 | logitでの式 | 値上げ先$k$を固定したとき |
|---|---|---|
| 相対変化（交差弾力性） | $\partial\log s_j/\partial\log p_k=\alpha p_k s_k$ | 流入先$j$によらず同じ |
| 絶対変化（シェアポイント） | $\partial s_j/\partial p_k=\alpha s_j s_k$ | 元の$s_j$が大きい先ほど大きい |

したがって、AとCの**増加率**は同じだが、流入するシェアポイントまで同じとは限らない。絶対的な流出は各行き先の元のシェアに比例配分される。AがBに似ていても、その「近さ」による上乗せはなく、Cとの違いは元の人気度だけである。これがIIA（Independence of Irrelevant Alternatives）が課す代替パターンの制約である。

### 需要予測をプライシングにつなげる

需要数量と売上金額は別のものである。Aの期待需要数量は $q_A=M s_A$、収入（売上金額）は $R_A=p_Aq_A=M p_A s_A$ である。前半の[自己価格弾力性の数値例](#sec-lec2-own-elasticity)では、100円で400本なら40,000円、101円で約395.210本なら約39,916円となる。値上げしても、数量の減り方が大きいと収入は減る。

最後に、推定した3ブランドのモデルで、Aの価格を動かしたときのシェアと収入を可視化する。右の図は総収入を市場規模 $M$ で割った $p_A s_A$、すなわち市場の1人当たりの予測収入である。$M$ が固定なら、総収入を最大にする価格も同じになる。

```{r}
#| label: fig-lec2-pricing-curve
#| fig-cap: "ブランドAの価格を動かしたときの予測シェアと市場の1人当たり予測収入"

price_grid <- seq(80, 200, by = 2)
share_A_grid <- numeric(length(price_grid))
revenue_A_grid <- numeric(length(price_grid))

for (i in seq_along(price_grid)) {
  p_try <- price_base
  p_try[1] <- price_grid[i]
  s_try <- compute_shares(theta_hat, matrix(p_try, nrow = 1), sweetness)[1, ]
  share_A_grid[i] <- s_try[2]  # Aのシェア（1列目はoutside）
  revenue_A_grid[i] <- price_grid[i] * s_try[2]
}

pricing_df <- data.frame(price = price_grid, share = share_A_grid, revenue = revenue_A_grid)

p1 <- ggplot(pricing_df, aes(x = price, y = share)) +
  geom_line(color = "#4C72B0", linewidth = 1) +
  labs(x = "ブランドAの価格（円）", y = "予測シェア", title = "価格 vs 予測シェア")

p2 <- ggplot(pricing_df, aes(x = price, y = revenue)) +
  geom_line(color = "#DD8452", linewidth = 1) +
  geom_vline(xintercept = pricing_df$price[which.max(pricing_df$revenue)],
             linetype = "dashed", color = "gray40") +
  labs(x = "ブランドAの価格（円）", y = "1人当たり予測収入（円）", title = "価格 vs 1人当たり予測収入")

p1 + p2
```

右側の曲線の頂点は、ほかの価格・属性を固定したときに、図の価格範囲で**収入を最大化する価格**である。需要関数を推定すれば、値上げの単価上昇と数量減少を同じ計算の中で比較できる。

ただし、収入と利益も異なる。Aの1本当たり費用が一定の $c_A$ 円なら、価格で変わらない固定費を省いたAの利益は $\pi_A=(p_A-c_A)M s_A$ である。利益を最大化したいなら、この費用も入れて計算する必要があり、上図の収入最大化価格がそのまま答えになるとは限らない。

## 実証研究コーナー

::: {.callout-tip}
## 実証研究コーナー：McFaddenによるBART需要予測の事後検証

Daniel McFadden はmultinomial logitモデルの理論的基礎を築き、2000年にノーベル経済学賞を受賞した。McFadden (2001) の回顧によれば、研究チームはBART開業前の1972年に通勤行動を調査してMNLを推定し、開業後の1975年に再調査できた631人について、実現した各交通手段の属性を使って予測を評価した。BARTの予測シェアは6.3%、実績は6.2%だった（予測の標準誤差は2.5パーセントポイント）。一方で、徒歩アクセスを過大評価するなど系統的な誤差もあり、McFadden自身も精密な一致には幸運があったと注意している。したがってこれは「常に小数点まで当たる魔法」ではなく、個票RUMが当時の集計型公式予測（BARTシェア15%）より政策に敏感な予測を作れた、という検証事例として読むのが正確である。
:::

::: {.callout-tip}
## 実証研究コーナー：Guadagni and Little (1983)

Guadagni and Little (1983) "A Logit Model of Brand Choice Calibrated on Scanner Data" は、マーケティングサイエンスにおけるブランド選択モデルの古典的研究である。この論文が画期的だったのは、スーパーマーケットの実際のスキャナーデータを使ってコーヒーのブランド選択を推定し、価格・特売（feature）・陳列（display）に加えて、過去の購買を指数加重した**ブランドロイヤルティ**変数を組み込んだ点にある。この変数は予測には強力だが、その係数を「過去に買ったから今も買う」という真のstate dependenceの因果効果と直ちに解釈してはいけない。もともと特定ブランドを好む持続的な未観測異質性も購買履歴に現れるため、両者が混ざり得る。この区別は第14回で改めて扱う。
:::

::: {.callout-tip}
## 実証研究コーナー：Train (2009) — 離散選択の標準教科書

Kenneth Train の教科書 *Discrete Choice Methods with Simulation*（2009年、第2版）は、離散選択モデルを学ぶ者にとって避けて通れない標準教科書である。この講義のReadingにも指定した第2〜3章は、まさに今日扱ったRUMとlogitモデルの導出を、非常に丁寧に扱っている。Trainのユニークな点は、書名の通り「シミュレーション」に重心を置いていることで、mixed logit（第4回で扱うrandom coefficient logitの発展形）のように解析的に選択確率が求まらないモデルについても、モンテカルロシミュレーションでどう推定するかを実践的に解説している。この講義で「まずシミュレーションで公式を確かめる」というスタイルを取っているのも、Trainの精神を受け継いだものである。オンラインでPDFが無料公開されていることでも知られており、本格的に離散選択モデルを実装する立場になったら、必ず手元に置いておきたい一冊である。
:::

::: {.callout-tip}
## 実証研究コーナー：動画配信のプラン選択

サブスクリプション型サービス（動画配信、音楽配信など）のプラン設計は、離散選択モデルの応用先として近年ますます重要度を増している。複数の価格帯・画質・同時視聴数などを組み合わせたプラン群から消費者がどれを選ぶかは、まさに今日学んだMNLの枠組みでそのまま扱える問題である。本講義のcoding課題（`assignment2.qmd`）でも、この設定を題材にする。実務では、新しいプランを追加したときに既存プランからどれだけ客が流れるか（カニバリゼーション）を事前に予測する必要があり、そこでもIIAの性質（今日の弾力性表で示唆した「交差弾力性が財に依らない」という制約）が問題になることがある。この点は次回の講義でさらに掘り下げる。
:::

## ビジネスの現場で

::: {.callout-note}
## ビジネスの現場で：サブスクのプラン選択

Basic・Standard・Premium・未加入という4つの選択肢からの選択は、缶コーヒー棚の例とまったく同じ構造を持つ離散選択の問題である。月額料金、画質、同時視聴可能数といった属性が $v_{ij}$ に入り、未加入が outside option になる。この枠組みが使えれば、「Standardプランを値上げしたら、どれだけの客がBasicにダウングレードし、どれだけが解約（outside）するか」という、サブスクビジネスで最も気になる問いに答える土台ができる。
:::

::: {.callout-note}
## ビジネスの現場で：POSデータから棚割り・値付けへ

コンビニやスーパーのPOSデータには、「いつ・どの店で・どの商品が・いくらで売れたか」という取引記録が大量に蓄積されている。単品ごとの売上を時系列で見るだけでは、値下げしたときにどの競合商品からシェアを奪ったのかは分からない。今日学んだように、同じ棚に並ぶ商品群を「選択肢の集合」として捉え、離散選択モデルを当てはめることで、価格弾力性や商品間の代替関係を推定でき、それが棚割り最適化や販促プランの設計に直結する。
:::

::: {.callout-important}
## ここが核心

- 製品を特徴の束として表すのが特性アプローチである。今回は属性と価格の係数を全員共通とし、観測できない個人ごとの違いを $\varepsilon_{ij}$ で表す。個人の選択を集計すると市場の需要になる。
- 消費者の選択は、決定的効用 $v_{ij}$ とランダム項 $\varepsilon_{ij}$ からなるRUM $u_{ij}=v_{ij}+\varepsilon_{ij}$ として書ける。
- $\varepsilon_{ij}$ に独立なGumbel分布を仮定すると、選択確率がlogit公式になる。価格が効用に入るので、価格を変えると確率が変わり、その確率を人数分集計した $q_j$ が需要関数になる。
- 最尤法は、「観測されたデータが最も得られやすいパラメータ」を選ぶ推定方法であり、logitの対数尤度 $\sum_i\sum_j y_{ij}\ln s_{ij}$ を`optim()`で最大化することでパラメータを推定できる。
- Hessianの逆行列から標準誤差・信頼区間が計算でき、モンテカルロ実験でその被覆率を検証できる。
- 自己価格弾力性は $-\alpha p_j(1-s_j)$、交差価格弾力性は $\alpha p_k s_k$ という閉形式で書け、プライシングの意思決定に直結する。ただし交差弾力性が財の類似性を反映しない（IIA）という制約があり、これが次回のテーマになる。
:::

## 宿題

- ブラウザ実験室（[playground2.html](playground2.html)）で、今回のシミュレーションの数値を自分でいじって遊んでみよう。インストール不要、ブラウザだけでRが動く（初回ロードのみ30秒〜1分かかる）。
- 今日の`optim()`のコードで、`method = "BFGS"`を`method = "Nelder-Mead"`や`method = "CG"`に変えて実行し、推定値がどう変わるか（あるいは変わらないか）を確認してみよう。
- ChatGPTなどの生成AIに「なぜ離散選択モデルではGumbel分布（Type I極値分布）を使うのか、正規分布ではダメなのか」と聞いてみて、今日の講義の説明とどう違うか比べてみよう。
- coding課題は `assignment2.qmd` を参照。動画配信サービスのプラン選択を題材に、今日と同じ手順（DGP→自作MLE→推論→反実仮想）を自分の手で実装してもらう。

## 次回予告

次回（第3回）は、今日作ったMNLモデルの限界に切り込む。今日、弾力性行列の表で示唆した「交差弾力性が財の類似性を無視する」という性質は、IIA（Independence of Irrelevant Alternatives、無関係な選択肢からの独立性）と呼ばれる、logitモデルに内在する仮定の帰結である。この制約を緩和するnested logitモデルを導入し、さらに、価格が観測されない需要ショックと相関するという内生性の問題と、それに対処するBerry反転・操作変数法を学ぶ。今日の缶コーヒーの例も、次回さらに複雑にして再登場する。

## 参考文献

- Lancaster, Kelvin J. (1966) "A New Approach to Consumer Theory," *Journal of Political Economy*, 74(2), 132-157. [論文](https://www.journals.uchicago.edu/doi/10.1086/259131)
- 上武康亮・遠山祐太・若森直樹・渡辺安虎『実証ビジネス・エコノミクス』日本評論社、2025年、第2章。
- Train, Kenneth E. (2009) *Discrete Choice Methods with Simulation*, 2nd ed., Cambridge University Press, Chapters 2-3.
- McFadden, Daniel (1986) "The Choice Theory Approach to Market Research," *Marketing Science*, 5(4), 275-297.
- McFadden, Daniel (2001) "Economic Choices," *American Economic Review*, 91(3), 351-378.
- Guadagni, Peter M. and John D. C. Little (1983) "A Logit Model of Brand Choice Calibrated on Scanner Data," *Marketing Science*, 2(3), 203-238.
- Manski, Charles F. (1977) "The Structure of Random Utility Models," *Theory and Decision*, 8(3), 229-254. https://doi.org/10.1007/BF00133443
