---
title: "Lecture 2：離散選択モデル1"
subtitle: "logitで需要を考える｜計量経済学II"
author: "Kei Ikegami"
lang: ja
format:
  revealjs:
    theme: [default, ../slides_theme.scss]
    slide-number: c/t
    embed-resources: true
    transition: none
    center: false
    width: 1180
    height: 700
    margin: 0.08
    fig-width: 8
    fig-height: 4.2
    code-line-numbers: false
    incremental: true
execute:
  echo: false
  warning: false
  message: false
---

```{r}
#| include: false
library(ggplot2)
library(dplyr)
library(tidyr)
library(patchwork)

set.seed(20262)

theme_slide <- function() {
  fam <- if (Sys.info()[["sysname"]] == "Darwin") "Hiragino Sans" else ""
  theme_minimal(base_size = 15, base_family = fam)
}
theme_set(theme_slide())
knitr::opts_chunk$set(fig.align = "center", dpi = 144)
options(scipen = 8)
```

## 今日の流れ（90分）

| 時間 | 内容 |
|---|---|
| 10分 | Quiz（解答5分 + 解説5分） |
| 8分 | 導入：なぜ回帰では足りないか |
| 10分 | Random Utility Model（RUM） |
| 12分 | Gumbel分布とlogit公式 |
| 4分 | シミュレーションで公式を確かめる |
| 3分 | Outside option |
| 14分 | 最尤法（今日の新しい道具） |
| 12分 | 自作MLEでlogitを推定する |
| 10分 | 価格弾力性とプライシング |
| 2分 | まとめ・宿題・次回予告 |

::: {.notes}
- 今日のメイン: RUM → logit公式 → 最尤法 → 弾力性、という一本道。
- 「最尤法が今日の一番の新出概念」であることを最初に宣言しておく。
:::

## Quiz（前回の復習・10分）

::: {.nonincremental}

- 配布した Quiz 2 に解答する（**5分**、メモ・ノート参照可）
- そのあと解説（**5分**）
- 採点はしない。前回の内容のセルフチェックとして使うこと

:::

::: {.notes}
- 解答5分 → 解説5分。解説は別資料 quiz2_solution を使う（スライドには載せない）。
- 3問とも第1回の核心（予測vs因果、価格の内生性、反実仮想）に対応。
- 設問2（価格の内生性）が次回・第3回の主役になる、という伏線を解説時に一言。
:::

# 導入：なぜ回帰では足りないか {background-color="#1f3552"}

::: {.notes}
- ここから本編75分。この節は8分。
:::

## 前回とのつながり

- 第1回：予測・因果効果・反実仮想は**別のタスク**
- 「価格を上げたら需要はどう動くか」という反実仮想には、単純な回帰だけでは力不足だった
- 今回から数回かけて、**反実仮想に答えるための道具**＝離散選択モデルを作る

::: {.keybox .fragment}
今日のゴール：最も基本的な離散選択モデル **multinomial logit（MNL）** を、自分の手で書き、推定し、プライシングの問いに答えるところまで。
:::

::: {.notes}
- 「覚えていなくても大丈夫、これから何度も出てくる」と安心させる。
:::

## 今日押さえたいこと

1. 「複数の商品から1つ選ぶ」状況を **random utility model（RUM）** として定式化できる
2. Gumbel分布を仮定すると選択確率が**閉形式（logit公式）**になる理由が分かる
3. **最尤法（MLE）**をコイン投げから出発してlogitまで追える
4. `optim()` で自作対数尤度を最大化し、**真値回収**を確認できる
5. **価格弾力性**の式から「値上げしたら客がどこへ流れるか」に答えられる

::: {.notes}
- 3が今日一番の新出概念。計量Iでは最尤法は未習。
:::

## 缶コーヒー棚の問題

あなたはコンビニの飲料担当。棚には3ブランドの缶コーヒー（A, B, C）。

客の選択肢は4つ：

- ブランドAを買う / Bを買う / Cを買う
- **何も買わずに立ち去る**（outside option）

本当に知りたい問い：

> Aを10円値上げしたら、Aの売上は何%減るか。減った分の客は **Bに流れるのか、Cに流れるのか、「買わない」を選ぶのか**。

::: {.notes}
- アウトカムは売上金額でも購入量でもなく「どれを選んだか」というカテゴリカルな1つの選択。
- この「どこへ流れるか」が今日から3回分のテーマ。
:::

## 単品回帰では答えられない

- 「Aの売上」を「Aの価格」に回帰する1本の式 → 弾力性らしき数字は出る
- しかし**流出先が式に入らず**、全シェアが非負で合計1になる保証もない
- B・C・outsideのシェアが**同時にどう動くか**を記述する枠組みが必要

::: {.keybox .fragment}
離散選択モデル＝「商品属性を条件とした、**選択の条件付き分布**」を書くこと。計量Iの「モデル＝条件付き分布の束」の続きである。
:::

::: {.notes}
- 棚割り・価格改定の実務はまさに「シェアの再配分」の予測。POSデータから代替関係を読むにはこの枠組みが要る。
:::

# Random Utility Model {background-color="#1f3552"}

::: {.notes}
- この節は10分。
:::

## 効用の分解

消費者 $i$ が財 $j = 0, 1, \ldots, J$ から1つを選ぶ（$j=0$ はoutside option）。

$$
u_{ij} = v_{ij} + \varepsilon_{ij}
$$

- $v_{ij}$：**観測できる属性**（価格・甘さ・ブランド）から決まる決定的な部分
- $\varepsilon_{ij}$：分析者には**観測できない**ランダムな部分

::: {.notes}
- 「分析者にとってランダム」であって、消費者本人にとってランダムとは限らない、というニュアンスを口頭で。
:::

## 選択ルール

消費者は効用が最大の財を選ぶ。つまり、$i$ が財 $j$ を選ぶのは次のとき：

$$
u_{ij} \geq u_{ik} \quad \forall k = 0, 1, \ldots, J
$$

- $\varepsilon_{ij}$ がランダム → 選択も（分析者から見て）確率的
- $\varepsilon$ の**分布を仮定**すれば、選択確率＝条件付き分布が書ける

これが **random utility model（RUM）**。

::: {.notes}
- どの分布を仮定するかで選択確率の式の形が変わる。今日はGumbelを選ぶ、という流れを予告。
:::

## $\varepsilon_{ij}$ の中身：Manski (1977) の4分類

1. **観測されない選択肢属性**：香り・混雑・パッケージなど
2. **観測されない選好差**：人・機会による評価の違い
3. **測定誤差・不完全情報**：属性や認知を正確に測れない
4. **代理変数による近似**：測れない概念を不完全なproxyで表す

. . .

→ $\varepsilon_{ij}$ は「本人が理由なくランダム」ではなく、**分析者に見えないもの**の受け皿

::: {.notes}
- この解釈は最尤法の話（モデルが確率を割り当てる）で効いてくる。
- 記法の注意も口頭で：今回は単一市場なので v_ij。次回から複数市場で δ_jt = x'β − αp + ξ という記法になる。
:::

# Gumbel分布とlogit公式 {background-color="#1f3552"}

::: {.notes}
- この節は12分。今日の理論の山場その1。
:::

## $\varepsilon$ に何を仮定するか

標準的な出発点：**Type I 極値分布（Gumbel分布）**

$$
F(\varepsilon) = \exp(-\exp(-\varepsilon))
$$

なぜ正規分布ではなくGumbelなのか？ → 次のスライドの3つの性質

::: {.notes}
- 正規分布を仮定するとprobitモデル。選択確率が多次元積分になり計算が重い。
:::

## Gumbelを選ぶ3つの理由

1. 2つの独立なGumbelの**差はロジスティック分布** → 2財の選択確率が閉形式
2. 独立なGumbelの**最大値は再びGumbel**（max-stability）→ 選択肢が何個でも式が閉じる
3. 結果として選択確率が**積分を含まない閉形式**で書ける

::: {.warnbox .fragment}
正規分布（probit）だと選択確率は多次元積分になり、数値計算が格段に重くなる。
:::

::: {.notes}
- 「計算の都合で選んでいる」ことを隠さない。それでも実用上十分うまく機能してきた、という歴史。
:::

## logit公式

消費者 $i$ が財 $j$ を選ぶ確率：

$$
s_{ij} = \frac{\exp(v_{ij})}{\sum_{k=0}^{J} \exp(v_{ik})}
$$

- 分子：その財の魅力度 $\exp(v_{ij})$
- 分母：全選択肢の魅力度の合計
- **multinomial logit（MNL）** の選択確率

::: {.keybox .fragment}
70%理解できたら先へ。導出はノートの折りたたみcalloutにある。あとで戻ればいい。
:::

::: {.notes}
- 「魅力度のシェア」という読み方を強調。exp は魅力度を正に保つ変換。
:::

## 導出の入り口：2財の場合

財0と財1のみ。財1を選ぶ確率は

$$
P(u_{i1} > u_{i0}) = P(\varepsilon_{i0} - \varepsilon_{i1} < v_{i1} - v_{i0})
$$

. . .

Gumbelの差はロジスティック分布 $\Lambda(x) = 1/(1+e^{-x})$ に従うので

$$
P(u_{i1} > u_{i0}) = \Lambda(v_{i1} - v_{i0}) = \frac{\exp(v_{i1})}{\exp(v_{i0}) + \exp(v_{i1})}
$$

. . .

→ logit公式の $J = 1$ の場合そのもの

::: {.notes}
- J財の一般証明は max-stability を使って積分が閉じる（ノート参照）。板書するならここで2財版だけ。
- 「他の分布ではこの積分は閉じない」を再度強調。
:::

## $J$ 財の場合（結論だけ）

- 財 $j$ を選ぶ確率を $\varepsilon_{ij}$ で条件付け → 独立性から積の形
- Gumbel密度で積分すると、**max-stabilityのおかげで積分が閉じる**

$$
s_{ij} = \frac{\exp(v_{ij})}{\sum_{k=0}^{J}\exp(v_{ik})}
$$

- 完全な導出はノートの「導出：logitの選択確率」callout

でも、導出を信じられなくても大丈夫。**シミュレーションが正しさを教えてくれる。**

::: {.notes}
- ここから計量IIの一貫した立場：「モデルを書ければシミュレーションできる。シミュレーションできれば数式を実験で確かめられる」。
:::

# シミュレーションで公式を確かめる {background-color="#1f3552"}

::: {.notes}
- この節は4分。
:::

## Gumbel乱数は `runif()` から作れる

$U \sim \text{Uniform}(0,1)$ のとき $-\log(-\log(U))$ はGumbel分布に従う（逆関数法）。

```{r}
#| label: gumbel-sim
#| echo: true
#| output-location: fragment
draw_gumbel <- function(n) -log(-log(runif(n)))

J <- 3; N <- 100000
delta_true <- c(0.8, 0.3, -0.2)              # ブランドA, B, C（outside = 0）

eps    <- matrix(draw_gumbel(N * (J + 1)), N, J + 1)
u      <- sweep(eps, 2, c(0, delta_true), "+")
choice <- apply(u, 1, which.max) - 1          # 0 = outside, 1..3 = A, B, C
```

10万人に効用を引かせて、最大の選択肢を選ばせるだけ。

::: {.notes}
- RUMの定義をそのままコードにしただけ、という点を強調。logit公式はどこにも書いていない。
:::

## 経験頻度 vs logit理論確率

```{r}
#| label: fig-gumbel-check
#| fig-height: 3.8
emp_freq <- sapply(0:J, function(j) mean(choice == j))
denom <- 1 + sum(exp(delta_true))
theory_prob <- c(1 / denom, exp(delta_true) / denom)

compare_df <- data.frame(
  alt = factor(c("outside", "A", "B", "C"), levels = c("outside", "A", "B", "C")),
  empirical = emp_freq,
  logit_formula = theory_prob
)

plot_df <- compare_df %>%
  pivot_longer(cols = c(empirical, logit_formula), names_to = "type", values_to = "prob")

ggplot(plot_df, aes(x = alt, y = prob, fill = type)) +
  geom_col(position = position_dodge(width = 0.7), width = 0.6) +
  scale_fill_manual(values = c("empirical" = "#4C72B0", "logit_formula" = "#DD8452"),
                    labels = c("シミュレーション頻度", "logit理論確率")) +
  labs(x = "選択肢", y = "確率", fill = "",
       title = "Gumbel乱数からの選択 vs logit公式（N = 100,000）") +
  theme(legend.position = "top")
```

2本の棒はほぼ完全に重なる。logit公式は「魔法の数式」ではなく、**Gumbel + RUM の機械的な帰結**。

::: {.notes}
- 「導出を信じられない人も、これで納得してほしい」。
- Nを増やせば理論値に収束していく（大数の法則）。
:::

# Outside option {background-color="#1f3552"}

::: {.notes}
- この節は3分。短いが実務では重要な論点。
:::

## 正規化は2つある

| 不変性 | 観測から区別できない変換 | 標準logitで置くもの |
|---|---|---|
| **位置** | 全効用に同じ定数を足す | outsideの$v_{i0}=0$ |
| **尺度** | 全効用を同じ正の定数倍 | Gumbel誤差のscale $=1$ |

- 識別される係数は、誤差スケールに対する**相対値**
- 異なる標本・モデルの係数の絶対値を単純比較しない

::: {.notes}
- 一般の誤差scaleをσとすると確率に入るのはv/σ。outside=0だけでは尺度は決まらない。
:::

## 実務の悩み：市場規模の定義

「買わない」に**誰を含めるか**：

- 棚の前を通って買わなかった人？ 来店客全員？ 商圏人口？
- ペットボトルコーヒーを買った人は「缶コーヒーを買わない」に含める？

::: {.warnbox .fragment}
市場規模の設定次第で outside のシェアが変わり、**価格弾力性の計算結果も変わる**。実務ではこの定義自体が分析の質を左右する。
:::

今日は単純化して「棚の前でN人が選ぶ」という設定で進める。

::: {.notes}
- 第4-5回の合併分析・市場画定でこの論点が本格的に再登場する、と予告。
:::

# 最尤法 {background-color="#1f3552"}

::: {.notes}
- この節は14分。今日の理論の山場その2。計量IIで初出の推定方法なのでじっくり。
:::

## 推定量とは「関数」である

計量Iの言い方：**推定量＝データをパラメータの推定値に変換する関数**

- OLS：$(X, Y) \mapsto \hat\beta = (X'X)^{-1}X'Y$
- 最尤法：**同じくデータから推定値への関数**。ただし関数の「作り方」の発想が違う

今日の課題：$v_{ij}$ の中の価格係数・属性への好みを、選択データから推定したい。

::: {.notes}
- 「新しい推定原理を1つ手に入れる回」という位置づけ。
- GMM（第3回以降）も同じく「関数の作り方」の別の発想、と軽く予告してもよい。
:::

## コイン投げから始める

コインを $n$ 回投げて表が $x$ 回。表の出る確率 $p$ が未知パラメータ。

このデータが観測される確率（**尤度**）：

$$
L(p) = \binom{n}{x} p^x (1-p)^{n-x}
$$

::: {.keybox .fragment}
最尤法のアイデア：「**今観測されたデータが得られる確率が一番高くなる $p$** を推定値として採用する」
:::

::: {.notes}
- 尤度＝「パラメータの候補値ごとに、手元のデータの出やすさを測ったもの」。
- pを横軸に取り直した関数として見る、という頭の切り替えが肝。
:::

## 対数尤度

実際には対数を取った**対数尤度**を最大化する：

$$
\ell(p) = \ln L(p) = \text{const} + x \ln p + (n - x)\ln(1 - p)
$$

- 対数は単調変換 → 最大化する $p$ は同じ
- 多数の観測の尤度は**積** → 対数を取れば**和**になり数値的に安定

::: {.notes}
- 「確率の積は瞬時にアンダーフローする」ことを口頭で。10^-300の世界。
:::

## 対数尤度のかたち：n = 20, x = 14

```{r}
#| label: fig-coin-likelihood
#| fig-height: 3.9
n_coin <- 20
x_coin <- 14
p_grid <- seq(0.01, 0.99, by = 0.01)
loglik_coin <- x_coin * log(p_grid) + (n_coin - x_coin) * log(1 - p_grid)

coin_df <- data.frame(p = p_grid, loglik = loglik_coin)
p_hat_coin <- x_coin / n_coin

ggplot(coin_df, aes(x = p, y = loglik)) +
  geom_line(color = "#4C72B0", linewidth = 1) +
  geom_vline(xintercept = p_hat_coin, linetype = "dashed", color = "#C44E52") +
  annotate("text", x = p_hat_coin + 0.07, y = min(loglik_coin) + 3,
           label = paste0("p_hat = ", p_hat_coin), color = "#C44E52", size = 5) +
  labs(x = "p（表が出る確率の候補値）", y = "対数尤度",
       title = "対数尤度を最大にする p を探す")
```

- ピークは $\hat p = x/n = 0.7$（標本比率そのもの。直感と一致）
- コインは解析解が出る。**logitは出ない → 数値的にピークを探す**

::: {.notes}
- 微分して0とおけば x/n が出る、と一言。
- 「山を数値的に登る」＝optim、という次の話へのブリッジ。
:::

## logitの対数尤度

$y_{ij}$：消費者 $i$ が財 $j$ を選んだら1。選択確率を $s_{ij}(\theta)$ と書くと

$$
\ell(\theta) = \sum_{i=1}^{N} \sum_{j=0}^{J} y_{ij} \ln s_{ij}(\theta)
$$

- 「各消費者が**実際に選んだ財**の選択確率の対数」を足し合わせたもの
- 観測された選択パターンに高い確率を割り当てる $\theta$ ほど $\ell(\theta)$ が大きい

::: {.notes}
- θには価格係数や属性への好みが入っている。
- y_ij はダミーなので、実質「選んだ財のlog確率の合計」。
:::

## コインからlogitへ：1人・2択で橋をかける

財1を選ぶ確率を $s_i(\theta)$、実際の選択を $y_i\in\{0,1\}$ とすると

$$
L_i(\theta)=s_i(\theta)^{y_i}\{1-s_i(\theta)\}^{1-y_i}
$$

| 観測 | 対数尤度への寄与 |
|---|---|
| $y_i=1$ | $\log s_i(\theta)$ |
| $y_i=0$ | $\log\{1-s_i(\theta)\}$ |

多項版 $\sum_j y_{ij}\log s_{ij}$ も「**実際に選んだ確率のlogだけ拾う**」式。

## うれしい性質：大域凹性

線形指数logitの対数尤度は $\theta$ について**大域的に凹**

- 収束して見つけた局所最大は大域最大
- ただし一意性には**十分なrank・完全分離なし**が必要
- 凹性は、どのアルゴリズム・初期値からも必ず収束する保証ではない

::: {.warnbox .fragment}
これはlogitの特権。後の回の動学的離散選択モデルなどでは、こうはいかない。
:::

::: {.notes}
- 0は自然な初期値だが、convergence・勾配・別初期値も確認する。
:::

# 自作MLEでlogitを推定する {background-color="#1f3552"}

::: {.notes}
- この節は12分。手を動かすパート。
:::

## DGP：缶コーヒー棚に戻る

N = 3,000人が、3ブランド + outside から選択。属性は**価格**と**甘さ**。

$$
v_{ij} = c_j + \beta_s \cdot \mathrm{sweet}_j - \alpha \cdot \mathrm{price}_j
$$

- ブランド固有の切片：$c_A = \mathrm{const}_A$、$c_B = \mathrm{const}_B$、$c_C = 0$
- outside option：$v_{i0} = 0$

::: {.warnbox .fragment}
outsideを0にするのは**位置正規化**。C切片を0にするのは別の実質的制約。
:::

```{r}
#| label: dgp-params
#| echo: true
#| output-location: fragment
N <- 3000
true_params <- list(const_A = 1.2, const_B = 0.6,
                    beta_sweet = 0.5, alpha_price = 0.02)
price_base <- c(130, 120, 110)   # 円
sweetness  <- c(3, 6, 5)          # 1-10スケール
```

::: {.notes}
- alpha_price = 0.02 は恣意的でない：0.02 × 130円 ≈ 2.6 の効用差になるスケール合わせ。
- このスケール感覚はシミュレーションを自分で書いて初めて身につく（宿題）。
:::

## なぜC切片を落とすのか：rankを目で見る

sweetnessはブランド固定なので

$$
\mathrm{sweet}=3D_A+6D_B+5D_C
$$

- A・B・Cの全切片＋sweetを入れると完全共線
- 今の列 $(D_A,D_B,\mathrm{sweet})$ はrank 3
- C切片0は「Cの未観測ブランド魅力=0」という識別制約

市場・商品をまたいでsweetが変われば、全切片と属性係数を識別できる場合もある。

## 生成されたデータ：選択シェア

```{r}
#| label: dgp-run
#| include: false
simulate_coffee_choice <- function(n, price_base, sweetness, params) {
  price_noise <- matrix(rnorm(n * 3, mean = 0, sd = 8), nrow = n, ncol = 3)
  price <- sweep(price_noise, 2, price_base, "+")
  price <- pmin(pmax(price, 60), 200)

  delta <- cbind(
    params$const_A + params$beta_sweet * sweetness[1] - params$alpha_price * price[, 1],
    params$const_B + params$beta_sweet * sweetness[2] - params$alpha_price * price[, 2],
    0              + params$beta_sweet * sweetness[3] - params$alpha_price * price[, 3]
  )
  delta_full <- cbind(0, delta)

  eps <- matrix(draw_gumbel(n * 4), nrow = n, ncol = 4)
  u <- delta_full + eps
  choice <- apply(u, 1, which.max) - 1

  list(choice = choice, price = price)
}

sim_data <- simulate_coffee_choice(N, price_base, sweetness, true_params)
choice_vec <- sim_data$choice
price_mat  <- sim_data$price
```

```{r}
#| label: fig-share
#| fig-height: 3.8
share_df <- data.frame(
  alt = factor(c("outside", "A", "B", "C"), levels = c("outside", "A", "B", "C")),
  share = as.numeric(table(factor(choice_vec, levels = 0:3)) / N)
)

ggplot(share_df, aes(x = alt, y = share, fill = alt)) +
  geom_col(width = 0.6, show.legend = FALSE) +
  scale_fill_manual(values = c("outside" = "gray70", "A" = "#4C72B0",
                               "B" = "#DD8452", "C" = "#55A868")) +
  labs(x = "選択肢", y = "シェア", title = "缶コーヒー棚：選択シェア（N = 3,000）")
```

- Bが最も甘く（sweet = 6）、シェアも最大。直感的に妥当な分布
- 価格には個人ごとの変動（プロモーション・店舗差）を入れてある

::: {.notes}
- 価格変動がないと価格係数が識別できない、という点を口頭で（次回の内生性の伏線でもある）。
:::

## 負の対数尤度を自分で書く

```{r}
#| label: loglik-def
#| echo: true
#| output-location: fragment
neg_loglik_mnl <- function(theta, X, choice) {
  n <- dim(X)[1]; J1 <- dim(X)[2]
  V <- matrix(0, nrow = n, ncol = J1)
  for (j in 1:J1) V[, j] <- X[, j, ] %*% theta
  V <- V - apply(V, 1, max)          # オーバーフロー対策（確率は不変）
  expV <- exp(V)
  denom <- rowSums(expV)
  chosen_idx <- cbind(1:n, choice + 1)
  logprob <- V[chosen_idx] - log(denom)
  -sum(logprob)
}
```

- `X` は（消費者 × 選択肢 × パラメータ）の説明変数の配列
- 数式 $\ell(\theta) = \sum_i \sum_j y_{ij} \ln s_{ij}(\theta)$ をそのまま書いただけ
- `optim()` は最小化するので**負**の対数尤度を返す

::: {.notes}
- 各行の最大値を引くトリック：exp のオーバーフロー対策。分母分子に同じ定数がかかるので確率は変わらない。実装上の定番。
:::

## `optim()` で最大化

```{r}
#| label: build-design
#| include: false
build_design <- function(price, sweetness) {
  n <- nrow(price)
  X <- array(0, dim = c(n, 4, 4))
  X[, 2, 1] <- 1
  X[, 2, 3] <- sweetness[1]
  X[, 2, 4] <- -price[, 1]
  X[, 3, 2] <- 1
  X[, 3, 3] <- sweetness[2]
  X[, 3, 4] <- -price[, 2]
  X[, 4, 3] <- sweetness[3]
  X[, 4, 4] <- -price[, 3]
  X
}
X_design <- build_design(price_mat, sweetness)
```

```{r}
#| label: optim-run
#| echo: true
#| output-location: fragment
opt_result <- optim(
  par = c(0, 0, 0, 0),               # 中立的な初期値。収束診断は別途確認
  fn = neg_loglik_mnl,
  X = X_design, choice = choice_vec,
  method = "BFGS", hessian = TRUE
)
theta_hat <- opt_result$par
names(theta_hat) <- c("const_A", "const_B", "beta_sweet", "alpha_price")
round(theta_hat, 4)
```

::: {.notes}
- BFGS：勾配を使う準ニュートン法。凹な山を登るには十分。
- hessian = TRUE は次の推論ステップの布石。
:::

## 真値回収の確認

```{r}
#| label: recovery-table
true_theta <- c(true_params$const_A, true_params$const_B,
                true_params$beta_sweet, true_params$alpha_price)

recovery_df <- data.frame(
  parameter = c("const_A", "const_B", "beta_sweet", "alpha_price"),
  true_value = true_theta,
  estimate = round(theta_hat, 4)
)
knitr::kable(recovery_df, col.names = c("パラメータ", "真値", "MLE推定値"))
```

::: {.keybox .fragment}
**真値回収（parameter recovery）**：DGPを自分で書き、真のパラメータでデータを作り、推定量がそれを復元できるか確かめる。**新しい推定量を実装したら、必ず最初にやるべき検証**。
:::

::: {.notes}
- 実データでは真値は分からない。シミュレーションでだけ分かる。だからこの手順に価値がある。
- 計量IIを通して毎回この型を使う。
:::

## 推論：HessianからSEと信頼区間

正しく特定されたiid尤度なら、分散共分散行列を（負の対数尤度の）**Hessianの逆行列**で近似できる。

```{r}
#| label: se-ci
vcov_hat <- solve(opt_result$hessian)
se_hat <- sqrt(diag(vcov_hat))

inference_df <- data.frame(
  parameter = c("const_A", "const_B", "beta_sweet", "alpha_price"),
  true_value = true_theta,
  estimate = round(theta_hat, 4),
  se = round(se_hat, 5),
  ci_lower = round(theta_hat - 1.96 * se_hat, 4),
  ci_upper = round(theta_hat + 1.96 * se_hat, 4)
)
knitr::kable(inference_df,
             col.names = c("パラメータ", "真値", "推定値", "SE", "95%CI下限", "95%CI上限"))
```

- 真値はすべて95%信頼区間の中
- **推定値だけでなく不確実性まで報告する**——計量Iから変わらない推論の作法
- これはモデルベースSE。誤特定ならsandwich、反復選択ならcluster-robustを検討

::: {.notes}
- optim(hessian=TRUE) が返すのは負の対数尤度のHessianなので、そのままsolveすればよい。
:::

## モンテカルロ：95%CIは本当に95%か

同じDGPからデータを引き直し、推定→CI構築を繰り返して**被覆率**を数える。

::: {.fragment}

```{r}
#| label: montecarlo
#| fig-height: 3.7
n_mc <- 200
alpha_hat_mc <- numeric(n_mc)
covered_mc <- logical(n_mc)

for (m in 1:n_mc) {
  sim_m <- simulate_coffee_choice(N, price_base, sweetness, true_params)
  X_m <- build_design(sim_m$price, sweetness)
  opt_m <- optim(par = c(0, 0, 0, 0), fn = neg_loglik_mnl,
                 X = X_m, choice = sim_m$choice, method = "BFGS", hessian = TRUE)
  alpha_hat_mc[m] <- opt_m$par[4]
  vcov_m <- tryCatch(solve(opt_m$hessian), error = function(e) NULL)
  if (!is.null(vcov_m)) {
    se_m <- sqrt(diag(vcov_m))[4]
    covered_mc[m] <- (opt_m$par[4] - 1.96 * se_m <= true_params$alpha_price) &&
                     (true_params$alpha_price <= opt_m$par[4] + 1.96 * se_m)
  } else {
    covered_mc[m] <- NA
  }
}
coverage_rate <- mean(covered_mc, na.rm = TRUE)

mc_df <- data.frame(alpha_hat = alpha_hat_mc)
ggplot(mc_df, aes(x = alpha_hat)) +
  geom_histogram(aes(y = after_stat(density)), bins = 30, fill = "#4C72B0", alpha = 0.7) +
  stat_function(fun = dnorm,
                args = list(mean = mean(alpha_hat_mc), sd = sd(alpha_hat_mc)),
                color = "#C44E52", linewidth = 1) +
  geom_vline(xintercept = true_params$alpha_price, linetype = "dashed", color = "black") +
  labs(x = expression(hat(alpha)), y = "density",
       title = paste0("alpha_price の標本分布（モンテカルロ", n_mc,
                      "回、被覆率 = ", round(coverage_rate, 3), "）"))
```

:::

::: {.notes}
- ヒストグラムは正規分布に近く、被覆率もおおむね0.95近辺（乱数次第で0.93〜0.97程度に上下）。
- 「モデルを書く→シミュレーション→推定→反復して性質を確かめる」は計量IIで何度も使う型。
:::

# 価格弾力性とプライシング {background-color="#1f3552"}

::: {.notes}
- この節は10分。推定結果をビジネスの問いに接続するパート。
:::

## 推定の先にある問い

パラメータが手に入った。次は本題：

> **Aを値上げしたら、Aのシェアはどれくらい減るか。客はどこへ流れるか。**

. . .

logitモデルなら、弾力性が**閉形式**で書ける。

$$
\eta_{jj} = -\alpha \, p_j \,(1 - s_j), \qquad
\eta_{jk} = \alpha \, p_k \, s_k \quad (k \neq j)
$$

- $\eta_{jj}$：自己価格弾力性（自分の値上げで自分のシェアが減る）
- $\eta_{jk}$：交差価格弾力性（他財 $k$ の値上げで自分のシェアが増える）

::: {.notes}
- 導出はシェアの式を価格で微分するだけ（ノートの折りたたみcallout）。
- ∂s_j/∂p_j = −α s_j(1−s_j)、∂s_j/∂p_k = α s_j s_k。
:::

## 推定値で弾力性行列を計算する

```{r}
#| label: elasticity
compute_shares <- function(theta, price, sweetness) {
  X_j <- build_design(price, sweetness)
  n <- dim(X_j)[1]; J1 <- dim(X_j)[2]
  V <- matrix(0, nrow = n, ncol = J1)
  for (j in 1:J1) V[, j] <- X_j[, j, ] %*% theta
  V <- V - apply(V, 1, max)
  expV <- exp(V)
  expV / rowSums(expV)
}

avg_price_mat <- matrix(price_base, nrow = 1)
shares_avg <- compute_shares(theta_hat, avg_price_mat, sweetness)[1, ]
alpha_est <- theta_hat[4]
p_full <- c(NA, price_base)

elasticity_mat <- matrix(NA, 3, 3, dimnames = list(c("A", "B", "C"), c("A", "B", "C")))
for (j in 1:3) {
  for (k in 1:3) {
    if (j == k) {
      elasticity_mat[j, k] <- -alpha_est * p_full[j + 1] * (1 - shares_avg[j + 1])
    } else {
      elasticity_mat[j, k] <- alpha_est * p_full[k + 1] * shares_avg[k + 1]
    }
  }
}
knitr::kable(round(elasticity_mat, 4),
             caption = "弾力性行列（行 = シェアが変化する財、列 = 価格が変化する財）")
```

::: {.notes}
- 対角：自己弾力性（負）。非対角：交差弾力性（正）。
- 「この表、よく見ると変なところがある」と問いかけてから次のスライドへ。学生に1分考えさせてもよい。
:::

## この表、どこか変じゃないか？

. . .

**B列（Bの値上げ）**：$\eta_{A,B}=\eta_{C,B}$ —— **増加率**が同じ。

| 見る量 | $j\neq k$の式 | 行き先$j$で違う？ |
|---|---|---|
| 交差弾力性 | $\alpha p_k s_k$ | 違わない |
| シェアポイント変化 | $\alpha s_j s_k\,dp_k$ | 元の$s_j$に比例 |

AとCへの絶対流入は同じではない。しかし「Bに似ているからAへ余分に流れる」は表現できない。

::: {.warnbox .fragment}
**IIA（Independence of Irrelevant Alternatives）**：logitモデルに内在する制約。財の「似ている度合い」を代替パターンに反映できない。→ **次回のテーマ**
:::

::: {.notes}
- 今日は「へえ、そうなんだ」で十分。次回nested logitでこの制約を緩める。
- 実務でも新プラン追加時のカニバリゼーション予測でIIAが問題になる。
:::

## 価格を動かすと：シェアと収入

```{r}
#| label: fig-pricing-curve
#| fig-height: 3.9
price_grid <- seq(80, 200, by = 2)
share_A_grid <- numeric(length(price_grid))
revenue_A_grid <- numeric(length(price_grid))

for (i in seq_along(price_grid)) {
  p_try <- price_base
  p_try[1] <- price_grid[i]
  s_try <- compute_shares(theta_hat, matrix(p_try, nrow = 1), sweetness)[1, ]
  share_A_grid[i] <- s_try[2]
  revenue_A_grid[i] <- price_grid[i] * s_try[2]
}

pricing_df <- data.frame(price = price_grid, share = share_A_grid, revenue = revenue_A_grid)

p1 <- ggplot(pricing_df, aes(x = price, y = share)) +
  geom_line(color = "#4C72B0", linewidth = 1) +
  labs(x = "ブランドAの価格（円）", y = "予測シェア", title = "価格 vs 予測シェア")

p2 <- ggplot(pricing_df, aes(x = price, y = revenue)) +
  geom_line(color = "#DD8452", linewidth = 1) +
  geom_vline(xintercept = pricing_df$price[which.max(pricing_df$revenue)],
             linetype = "dashed", color = "gray40") +
  labs(x = "ブランドAの価格（円）", y = "予測収入（価格 × シェア）", title = "価格 vs 予測収入")

p1 + p2
```

- 収入曲線に**山の頂点**＝収入を最大化する価格が現れる
- シェアの下がり方と価格の上がり方のバランスから、最適な一点が定まる

::: {.notes}
- これが「需要推定がプライシングの意思決定に直結する瞬間」。
- サブスクのプラン価格・POSデータからの棚割りも同じ構造（ノートの「ビジネスの現場で」参照）。
:::

## ここが核心

::: {.keybox .fragment}
- RUM：$u_{ij} = v_{ij} + \varepsilon_{ij}$、効用最大の財を選ぶ
- Gumbel仮定 → 選択確率が閉形式のlogit公式になる（シミュレーションで確認済み）
- 最尤法：「観測されたデータが最も出やすいパラメータ」を選ぶ。`optim()` で自作できる
- HessianからSE・CI。モンテカルロで被覆率を検証できる
- 弾力性は閉形式：$\eta_{jj} = -\alpha p_j(1-s_j)$、$\eta_{jk} = \alpha p_k s_k$ → プライシングに直結
- ただし**IIA**という制約つき → 次回
:::

::: {.notes}
- 1枚で今日を振り返る。ここまでで73分目安。
:::

# まとめ {background-color="#1f3552"}

## 宿題

::: {.nonincremental}

- `optim()` の `method` を `"Nelder-Mead"` や `"CG"` に変えて、推定値がどう変わるか（変わらないか）確認する
- 生成AIに「なぜ離散選択モデルはGumbel分布を使うのか、正規分布ではダメなのか」と聞いて、今日の説明と比べる
- **coding課題は `assignment2.qmd`**：動画配信サービスのプラン選択を題材に、DGP→自作MLE→推論→反実仮想を自分の手で実装

:::

::: {.notes}
- 課題は手を動かせば2〜4時間の分量。ヒントcalloutも用意してある。
:::

## 次回予告：logitの限界に切り込む

- 今日の弾力性表で見た違和感の正体＝**IIA**を正面から扱う
- 代替性を柔軟にする **nested logit**
- 価格が需要ショックと相関する**内生性**（Quiz設問2の世界）と、**Berry反転 + 操作変数法**
- 缶コーヒーの例が、さらに複雑になって再登場する

**Reading**：上武ほか (2025)『実証ビジネス・エコノミクス』第2章、Train (2009) Chapters 2-3

::: {.notes}
- Quiz設問2（価格の内生性）が次回の主役になる、という円環を最後に示す。
:::
