---
title: "Lecture 6：重回帰の応用と論文紹介"
subtitle: "関数形・ダミー変数・固定効果・カットオフのある変数・実証研究の読み方"
lang: ja
format:
  html:
    toc: true
    toc-depth: 3
    theme: cosmo
    callout-appearance: simple
    smooth-scroll: true
    anchor-sections: true
    fig-align: center
execute:
  warning: false
  message: false
include-in-header:
  text: |
    <style>
      body {
        line-height: 1.8;
      }
      .lead {
        font-size: 1.08rem;
        color: #495057;
        margin-bottom: 1.2rem;
      }
      h1, h2, h3 {
        margin-top: 1.6rem;
      }
      .callout {
        margin: 1.2rem 0;
      }
      table {
        font-size: 0.96rem;
      }
      .small-muted {
        color: #6c757d;
        font-size: 0.95rem;
      }
      .katex-display {
        overflow-x: auto;
        overflow-y: hidden;
      }
    </style>
---

::: {.callout-important title="この講義で押さえたいこと"}
- **重回帰**は変数を増やす道具というより、関数形を工夫して経済関係を表現する道具である。
- **ダミー変数・交差項・固定効果**は、「何を比較したいのか」を式に落とすための基本部品である。
- **カットオフのある変数**では、OLS をそのまま当てはめると、何を推定しているのかが変わってしまうことがある。
- **実証研究の例**を読むときは、回帰式がどの比較を表しているのかを意識する必要がある。
:::

<div class="lead">
    今回は、重回帰の応用的な書き方をまとめて整理したあとで、カットオフのある変数を OLS で扱うと何が起きるかを確認し、最後に実証研究の例を読む。前半は「どう式を書くか」、中盤は「その式をそのまま推定してよいのはいつか」、後半は「実際の論文ではどの比較が設計されているのか」という流れで読むと理解しやすい。
</div>

::: {.callout-note title="この lecture の流れ"}
1. まず、対数・二次項・交差項・ダミー変数・固定効果など、重回帰の書き方を整理する。
2. 次に、従属変数や説明変数にカットオフがあるとき、ナイーブな OLS がなぜ危ないかを見る。
3. そのうえで、重回帰だけでもかなり多くの実証研究が書けることを具体例で確認する。
:::

# 重回帰の応用

ここまでは、重回帰が「他の変数を一定にした上での関係」を見るための道具であること、そして欠落変数バイアスの考え方を学んだ。
このセクションでは、**重回帰を使うと実際にどのような分析ができるのか**を見ていく。


- 対数変数の時の係数の解釈
- 二次関数
- 交差項
- 多項式近似
- ダミー変数
- カテゴリー変数
- 個別の定数項を入れる：固定効果モデル


などを今回は見る。


重回帰の強みは、説明変数を増やせることそのものではない。

本当に重要なのは、**変数の入れ方を工夫することで、さまざまな経済的関係を表現できること**である。

後半では、重回帰の部品が実際の論文でどのように使われているのかを確認する。式の形そのものだけでなく、どの比較からどの主張を作っているのかを意識する。


## 1. 対数変数の時の係数の解釈

実証分析では、変数をそのまま使うのではなく、**対数をとってから回帰に入れる**ことが多い。
これは、金額・売上・賃金・人口のように、値のスケールが大きく、しかも「差」より「割合」で考えた方が自然な変数で特によく使われる。

対数を使うときは、どの変数に対数をとったかによって係数の解釈が変わる。

### 1.1 被説明変数だけ対数をとる場合

たとえば

$$
\log y_i = \beta_0 + \beta_1 x_i + u_i
$$

というモデルを考える。

このとき、$x_i$ が1単位増えると、$y_i$ はおよそ $100\beta_1$ パーセント変化する。

つまり、$\beta_1 = 0.03$ なら、$x$ が1増えると $y$ はおよそ3%増える、と読む。

この形は、たとえば

* 教育年数が1年増えると賃金は何%変わるか
* 店舗面積が1単位増えると売上は何%変わるか

のような問いで便利である。

### 1.2 説明変数だけ対数をとる場合

次に

$$
y_i = \beta_0 + \beta_1 \log x_i + u_i
$$

を考える。

このとき、$x_i$ が1%増えると、$y_i$ はおよそ $\beta_1/100$ だけ変化する。

つまり、$\beta_1 = 2$ なら、$x$ が1%増えると $y$ は約0.02単位増える。

これは、説明変数の変化を「割合」で考えたいが、被説明変数は水準で解釈したいときに便利である。

### 1.3 両方とも対数をとる場合

さらに

$$
\log y_i = \beta_0 + \beta_1 \log x_i + u_i
$$

という形もよく使う。
これは **log-log モデル** と呼ばれる。

このとき $\beta_1$ は、$x$ が1%増えたときに $y$ が何%変化するかを表す。
つまり、$\beta_1$ は**弾力性**である。

たとえば $\beta_1 = 0.8$ なら、$x$ が1%増えると $y$ は0.8%増える。

これは経済学ではとても重要で、需要関数や生産関数などで頻繁に使われる。

### 1.4 対数を使うときの注意

対数は便利だが、0以下の値にはとれない。
したがって、変数に0が多い場合や負の値をとる場合には、そのままでは使えない。

また、対数を使うと係数の解釈が水準ではなく割合になるので、**何が何%変わるのか**を常に意識して読む必要がある。


## 2. 二次関数

単回帰や重回帰というと「直線」を当てはめるイメージが強い。
しかし、説明変数を工夫すれば、**曲線的な関係**も表現できる。

最も基本的なのが二次関数である。

$$
y_i = \beta_0 + \beta_1 x_i + \beta_2 x_i^2 + u_i
$$

このモデルでは、$x$ と $y$ の関係は放物線になる。

### 2.1 二次項を入れる意味

二次項を入れると、$x$ の効果は一定ではなく、$x$ の値によって変わる。

$x$ の限界効果は

$$
\frac{\partial y_i}{\partial x_i} = \beta_1 + 2\beta_2 x_i
$$

で与えられる。

つまり、$x$ が小さいときと大きいときで、$x$ の効果は異なる。

### 2.2 典型的な解釈

* $\beta_2 < 0$ なら、上に凸ではなく**逆U字型**になる
* $\beta_2 > 0$ なら、**U字型**になる

たとえば、

* 勉強時間とテスト成績
* 年齢と賃金
* 広告費と売上

などでは、最初は増加するが、どこかで伸びが鈍る、あるいは逆に下がる、という関係を考えたくなることがある。
そのようなときに二次項が役に立つ。

### 2.3 頂点の解釈

二次関数の頂点は

$$
x^\ast = -\frac{\beta_1}{2\beta_2}
$$

で与えられる。
これにより、「どの水準で最大になるか」「どこを境に増加から減少に変わるか」を計算できる。



## 3. 交差項

重回帰の大きな強みの一つは、**ある変数の効果が別の変数に依存する**ことを表現できる点である。
そのために使うのが交差項である。

たとえば

$$
y_i = \beta_0 + \beta_1 x_i + \beta_2 z_i + \beta_3 (x_i z_i) + u_i
$$

を考える。

ここで $x_i z_i$ が交差項である。

### 3.1 交差項の意味

このモデルでは、$x$ の効果は

$$
\frac{\partial y_i}{\partial x_i} = \beta_1 + \beta_3 z_i
$$

となる。

つまり、$x$ の効果は $z$ の値によって変わる。
逆に、$z$ の効果も $x$ の値によって変わる。

### 3.2 ダミー変数との交差項

特によく使うのは、ダミー変数（後述するが、0か1の値を取る変数）との交差項である。

たとえば $d_i$ を男女ダミーとして

$$
y_i = \beta_0 + \beta_1 x_i + \beta_2 d_i + \beta_3 (x_i d_i) + u_i
$$

を考える。

このとき

* $d_i = 0$ のグループでは傾きは $\beta_1$
* $d_i = 1$ のグループでは傾きは $\beta_1 + \beta_3$

になる。

つまり、**2つのグループで傾きが異なる**ことを表現している。

### 3.3 切片も傾きも違う

上の式では

* $\beta_2$ が切片の差
* $\beta_3$ が傾きの差

を表している。

したがって、交差項を使うと「平均的に違う」だけでなく、「説明変数への反応の仕方が違う」という異質性まで捉えることができる。


## 4. 多項式近似

二次関数は曲線を表現する最も簡単な方法だが、それでも十分でないこともある。
そのようなときは、三次項、四次項などを追加して、より柔軟な形を作ることができる。

たとえば

$$
y_i = \beta_0 + \beta_1 x_i + \beta_2 x_i^2 + \beta_3 x_i^3 + u_i
$$

のようなモデルである。

より一般には

$$
y_i = \beta_0 + \beta_1 x_i + \beta_2 x_i^2 + \cdots + \beta_K x_i^K + u_i
$$

という形を考える。
これを多項式近似という。

### 4.1 多項式近似の発想

「本当の関係の形はよくわからないが、直線ではなさそうだ」というとき、多項式を使うとかなり柔軟に曲線を近似できる。

実際、滑らかな関数の多くは、ある範囲では多項式でかなりよく近似できる。

### 4.2 注意点

ただし、次数を高くしすぎると問題もある。

* サンプル内で不自然にうねうねした形になる
* 端の方で急激に曲がる
* 係数の解釈が難しくなる
* 多重共線性が強くなりやすい

したがって、**柔軟性が上がる一方で、解釈や安定性は下がる**。
実際の分析では、図を見ながら二次や三次くらいまでに抑えることも多い。


## 5. ダミー変数

ダミー変数とは、ある属性を0と1で表した変数である。
たとえば

* 女性なら1、男性なら0
* 都市部なら1、地方なら0
* 政策実施後なら1、実施前なら0

といった変数である。

### 5.1 ダミー変数の係数の意味

モデル

$$
y_i = \beta_0 + \beta_1 d_i + u_i
$$

を考える。

ここで $d_i$ がダミー変数なら、

* $d_i = 0$ のときの平均は $\beta_0$
* $d_i = 1$ のときの平均は $\beta_0 + \beta_1$

となる。

したがって、$\beta_1$ は**2つのグループの平均の差**を表す。

### 5.2 他の変数をコントロールした上での差

重回帰の中でダミー変数を使うと、その係数は

**他の変数を一定にした上での平均的な差**

として解釈できる。

たとえば

$$
y_i = \beta_0 + \beta_1 \text{educ}_i + \beta_2 \text{female}_i + u_i
$$

なら、$\beta_2$ は教育年数を一定にした上での男女差を表す。


## 6. カテゴリー変数

現実には、属性が2種類ではなく、3種類以上あることも多い。
たとえば

* 学年：1年、2年、3年、4年
* 地域：東京、大阪、福岡、その他
* 学部：経済、法、工、文

のような変数である。
このような変数をカテゴリー変数という。

### 6.1 カテゴリー変数はダミーに分解する

カテゴリーが $G$ 個あるときは、通常 $G-1$ 個のダミー変数を作って回帰に入れる。

たとえば学部が

* 経済
* 法
* 工

の3種類なら、

* 法ダミー
* 工ダミー

の2つを入れて、「経済」を基準カテゴリにする。

するとモデルは

$$
y_i = \beta_0 + \beta_1 D_{i,\text{law}} + \beta_2 D_{i,\text{engineering}} + u_i
$$

のようになる。

このとき

* $\beta_0$ は基準カテゴリ（経済）の平均
* $\beta_1$ は法と経済の差
* $\beta_2$ は工と経済の差

を表す。

### 6.2 なぜ全部入れてはいけないのか

3種類のカテゴリについて3つすべてのダミーを入れると、必ず

$$
D_{i,\text{econ}} + D_{i,\text{law}} + D_{i,\text{engineering}} = 1
$$

が成り立つ。
さらに定数項も入っていると、完全な線形関係が生じてしまう。

そのため、**1つは基準カテゴリとして落とす**必要がある。
これを忘れると、いわゆる dummy variable trap に陥る。

### 6.3 基準カテゴリの選び方

基準カテゴリはどれを選んでもよい。
ただし、解釈しやすいグループを基準にすると便利である。

たとえば

* 政策前を基準にする
* 男性を基準にする
* 首都圏以外を基準にする

などである。

基準を変えると係数の見え方は変わるが、モデルが表している内容そのものは変わらない。


## 7. 個別の定数項を入れる：固定効果モデル

ここまで見てきたダミー変数の考え方を極端に押し進めると、**観測単位ごとに定数項を持たせる**という発想にたどり着く。
これが固定効果モデルである。

たとえば個人 $i$ を時点 $t$ で観測したパネルデータで

$$
y_{it} = \alpha_i + \beta x_{it} + u_{it}
$$

というモデルを考える。

ここで $\alpha_i$ は個人ごとの定数項であり、固定効果と呼ばれる。

### 7.1 固定効果の意味

$\alpha_i$ は、その個人に固有で、時間を通じて変わらない要因を表している。

たとえば個人データなら

* 生まれつきの能力
* 家庭環境
* 性格
* 長期的な志向

のような、観測しにくいがその人に固有の特徴が入っていると考えられる。

企業データなら

* 企業文化
* ブランド力
* 経営方針

学校データなら

* 学校の伝統
* 立地
* 教育方針

などが含まれるかもしれない。

### 7.2 固定効果モデルで何ができるか

固定効果モデルの重要な点は、こうした**時間を通じて変わらない観測されない要因**を吸収できることである。

その結果、$\beta$ は

**同じ個人の中で $x$ が変化したときに $y$ がどう変わるか**

に近い情報から識別される。

つまり、比較の軸が「人と人の比較」から「同じ人の中での変化の比較」に移る。

### 7.3 ダミー変数として見る固定効果

固定効果モデルは、実際には「個人ダミーを全部入れた回帰」と考えることができる。

たとえば個人が100人いれば、99個の個人ダミーを入れるのと同じ発想である。
したがって、固定効果モデルはダミー変数の延長線上にある。

### 7.4 年固定効果

個人固定効果と並んでよく使うのが年固定効果である。

$$
y_{it} = \alpha_i + \lambda_t + \beta x_{it} + u_{it}
$$

ここで $\lambda_t$ は各年に共通するショックを吸収する。
たとえば景気、制度変更、物価、全国的なトレンドなどである。

このモデルでは、

* $\alpha_i$ が個人固有の不変要因
* $\lambda_t$ が時点共通の要因

を吸収する。

### 7.5 固定効果モデルの限界

固定効果モデルは強力だが万能ではない。

吸収できるのは、**時間を通じて変わらない要因**だけである。
時間とともに変わる観測されない要因が $x_{it}$ と相関していれば、なおバイアスは残りうる。

また、時間を通じて変わらない変数は、個人固定効果と完全に重なってしまうため、その係数は識別できない。

たとえば個人固定効果を入れたモデルでは、性別のように各個人について不変な変数の係数は推定できない。


## 8. まとめ

このセクションで見たように、重回帰を使うと

* 対数を通じて割合の関係を扱える
* 二次項や多項式で曲線的な関係を表現できる
* 交差項で効果の異質性を表現できる
* ダミー変数やカテゴリー変数でグループ間の差を扱える
* 固定効果モデルで観測されない不変要因を吸収できる

ようになる。

実際の実証分析では、これらを単独で使うだけでなく、組み合わせて使うことが多い。
たとえば

* 対数賃金を被説明変数にし
* 教育年数とその二乗を入れ
* 性別ダミーとの交差項を入れ
* 個人固定効果と年固定効果を加える

といった形である。

したがって、重回帰を学ぶときには「式を機械的に推定する」のではなく、
**どのような関係を表現したいのかに応じて、どの変数をどう入れるべきかを考えること**が大切である。


# カットオフがある変数と回帰分析

ここまで見てきた重回帰は、基本的には「観測された $Y$ と $X$ の条件付き平均を、線形の式で近似する」道具である。
しかし実証分析では、そもそも観測される変数が制度やデータ作成の都合でカットオフを持っていることがある。

たとえば次のようなケースである。

* 所得が一定額以上だと「1,000万円以上」としか記録されない
* テスト点が 0 点未満や 100 点超にはならない
* 医療費や労働時間のように、0 に値がたまる
* 賃金データが、働いている人についてしか観測されない
* 資産額や寄付額が、一定額以上の人だけデータに入っている
* 説明変数である所得や資産が top-code されている

こういう状況では、単に

$$
Y_i = \beta_0 + \beta_1 X_i + u_i
$$

を OLS で推定すればよい、とは限らない。
問題は、OLS の計算ができないことではない。
OLS の計算はできる。
しかし、**計算された係数が、もともと知りたかったパラメータと一致しない**ことがある。

ここでは、まだ最尤法を学んでいないので、Tobit や Heckit のようなモデルを本格的に導入することはしない。
その代わり、OLS だけを使って、どこまでなら言えるのか、どこから先はまだ言えないのかを整理する。

## Censoring と truncation の違い

まず言葉を分けておく。

**Censoring** とは、真の値はカットオフを超えているかもしれないが、観測値としてはカットオフの値にまとめられる状況である。
たとえば本当の所得が 1,200 万円でも 2,000 万円でも、データ上は「1,000万円以上」としか記録されない場合である。
下限で censor される場合もある。
たとえば、潜在的には負の値をとりうる需要や希望労働時間が、観測上は 0 で止まるような場合である。

**Truncation** とは、カットオフの外側にある観測単位が、データそのものに入ってこない状況である。
たとえば、賃金が働いている人についてしか観測されない場合、働いていない人の潜在賃金はデータから落ちている。
あるいは、一定額以上の寄付をした人だけが寄付者データに入っている場合、少額寄付者や非寄付者は観測されない。

違いを短く言えば、

* censoring: 個体はデータにいるが、値がカットオフにまとめられる
* truncation: カットオフの外側の個体が、そもそもデータにいない

である。

この違いは重要である。
censoring では「カットオフに値がたまる」。
truncation では「誰がデータに入るか」自体が変わる。

## 従属変数が censor されているケース

まず、従属変数 $Y$ に下限 0 がある場合を考える。
背後には、潜在的な変数 $Y_i^\ast$ があり、

$$
Y_i^\ast = \beta_0 + \beta_1 X_i + u_i
$$

という関係があるとする。
しかし実際に観測されるのは

$$
Y_i =
\begin{cases}
Y_i^\ast & \text{if } Y_i^\ast > 0 \\
0 & \text{if } Y_i^\ast \le 0
\end{cases}
$$

である。
たとえば $Y_i^\ast$ を「潜在的な支出意欲」、$Y_i$ を「実際の支出額」と考えると、支出額は 0 未満にならない。

このとき、観測された $Y_i$ をそのまま OLS にかけると何が起きるだろうか。
直感的には、$Y_i^\ast \le 0$ の人たちが全員 0 に押し込められるので、$Y$ と $X$ の関係は直線ではなくなる。
とくに $X$ が小さいところでは 0 に張りつく人が多く、$X$ が大きいところでは張りつく人が少ない。
したがって、観測された $Y$ の条件付き平均 $E[Y_i \mid X_i]$ は、潜在変数 $Y_i^\ast$ の条件付き平均とは違う形になる。

シミュレーションで見てみよう。

```{r}
set.seed(606)

n <- 5000
x <- rnorm(n)
u <- rnorm(n, sd = 1.2)

y_star <- 1 + 2 * x + u
y_cens <- pmax(0, y_star)

s_observed <- as.integer(y_star > 0)
observed_positive <- s_observed == 1

coef_table <- data.frame(
  model = c(
    "latent Y* on X",
    "censored Y on X",
    "censored Y on X, only S = 1"
  ),
  slope = c(
    coef(lm(y_star ~ x))[2],
    coef(lm(y_cens ~ x))[2],
    coef(lm(y_cens ~ x, subset = observed_positive))[2]
  )
)

coef_table$slope <- round(coef_table$slope, 3)
knitr::kable(coef_table)
```

本当の潜在モデルでは、$X$ の係数は 2 である。
ところが、0 で censor された $Y$ をそのまま OLS で回帰すると、係数は 2 からずれる。
これはサンプルサイズが小さいからではなく、観測された $Y$ の平均構造そのものが変わっているからである。

図で見るとよりわかりやすい。

```{r}
plot(
  x, y_cens,
  pch = 16, col = rgb(0.1, 0.35, 0.7, 0.18),
  xlab = "X",
  ylab = "observed Y",
  main = "Censored outcome: many observations are piled up at zero"
)
abline(lm(y_cens ~ x), col = "firebrick", lwd = 2)
abline(lm(y_cens ~ x, subset = observed_positive), col = "darkgreen", lwd = 2)
abline(1, 2, col = "gray30", lwd = 2, lty = 2)
legend(
  "topleft",
  legend = c("OLS using observed censored Y", "OLS using only observed Y > 0", "latent relationship"),
  col = c("firebrick", "darkgreen", "gray30"),
  lwd = 2,
  lty = c(1, 1, 2),
  bty = "n"
)
```

ここで大事なのは、censor された $Y$ に OLS をしてはいけない、と機械的に覚えることではない。
OLS が推定しているものを正しく読む必要がある。

もし知りたいものが、

> 観測された支出額 $Y$ が、$X$ と平均的にどう関係しているか

であれば、OLS は記述的な線形近似として意味を持つ。
ただし、その係数は

> 潜在的な支出意欲 $Y^\ast$ に対する $X$ の効果

ではない。

この区別が重要である。

## 従属変数が truncation されているケース

次に、$Y_i^\ast > 0$ の人だけがデータに入る場合を考える。
これは censoring よりもさらに厄介である。

ここで、個体 $i$ がデータに観測されるかどうかを表すダミー変数を

$$
S_i =
\begin{cases}
1 & \text{if } Y_i^\ast > 0 \\
0 & \text{if } Y_i^\ast \le 0
\end{cases}
$$

と書くことにする。
$S_i = 1$ ならデータに入る。
$S_i = 0$ ならデータに入らない。

つまり、観測されるサンプルは

$$
S_i = 1
$$

を満たす人だけである。
しかし、$S_i=1$ という条件は、もともとの潜在モデル

$$
Y_i^\ast = \beta_0 + \beta_1 X_i + u_i
$$

を使うと、

$$
u_i > -\beta_0 - \beta_1 X_i
$$

という条件である。
つまり、サンプルに入るかどうかを表す $S_i$ は、誤差項 $u_i$ と説明変数 $X_i$ の両方に依存している。

この条件付きサンプルで OLS をきれいに解釈するには、

$$
E[u_i \mid X_i, S_i = 1] = 0
$$

が必要である。
しかし、もともとの母集団で $E[u_i \mid X_i] = 0$ が成り立っていたとしても、この条件は自動的には成り立たない。
Lecture 5 で見たように、OLS のきれいな解釈には「説明変数と誤差項が系統的に関係していない」ことが必要だった。
truncation は、この条件をサンプル選択を通じて壊してしまう。

なぜ壊れるのかをもう少し具体的に見る。
$S_i=1$ は

$$
u_i > -\beta_0 - \beta_1 X_i
$$

を意味するので、$S_i=1$ の中では誤差項 $u_i$ の分布が下から切られている。
しかも、その切られる位置は $X_i$ によって変わる。
$X_i$ が小さい人は、かなり大きな正の誤差を持っていないと $S_i=1$ になれない。
逆に $X_i$ が大きい人は、多少小さい誤差でも $S_i=1$ になれる。

したがって、$S_i=1$ で条件づけると、誤差項の平均が $X_i$ と一緒に動く。
これが

$$
E[u_i \mid X_i] = 0
$$

だった世界から、

$$
E[u_i \mid X_i, S_i = 1] \neq 0
$$

の世界に変わる、ということである。

シミュレーションで、実際に条件付き誤差の分布を見てみよう。

```{r}
x_bin <- cut(
  x,
  breaks = quantile(x, probs = seq(0, 1, 0.2)),
  include.lowest = TRUE
)

selection_table <- data.frame(
  x_bin = levels(x_bin),
  mean_u_all = as.numeric(tapply(u, x_bin, mean)),
  mean_u_given_s1 = as.numeric(tapply(u[s_observed == 1], x_bin[s_observed == 1], mean)),
  share_s1 = as.numeric(tapply(s_observed, x_bin, mean))
)

selection_table$mean_u_all <- round(selection_table$mean_u_all, 3)
selection_table$mean_u_given_s1 <- round(selection_table$mean_u_given_s1, 3)
selection_table$share_s1 <- round(selection_table$share_s1, 3)

knitr::kable(selection_table)
```

全体では、どの $X$ の範囲でも誤差項の平均はだいたい 0 に近い。
これは、データを作るときに $u_i$ を $X_i$ と独立に発生させたからである。
しかし $S_i=1$ の人だけを見ると、誤差項の平均は 0 ではなく、しかも $X$ の範囲によって変わる。

図にすると、何が起きているかがさらに見やすい。

```{r}
old_par <- par(mfrow = c(1, 2), mar = c(4.2, 4.2, 2.4, 1))

plot(
  x[observed_positive], u[observed_positive],
  pch = 16, col = rgb(0.1, 0.45, 0.2, 0.18),
  xlab = "X",
  ylab = "u",
  main = "Error term among observed units"
)
abline(h = 0, col = "gray35", lwd = 2, lty = 2)
points(
  tapply(x[observed_positive], x_bin[observed_positive], mean),
  tapply(u[observed_positive], x_bin[observed_positive], mean),
  pch = 16, col = "firebrick", cex = 1.4
)
lines(
  tapply(x[observed_positive], x_bin[observed_positive], mean),
  tapply(u[observed_positive], x_bin[observed_positive], mean),
  col = "firebrick", lwd = 2
)

hist(
  u,
  breaks = 35, freq = FALSE,
  col = rgb(0.35, 0.35, 0.35, 0.25),
  border = "white",
  xlab = "u",
  main = "Distribution of u"
)
hist(
  u[observed_positive],
  breaks = 35, freq = FALSE,
  col = rgb(0.1, 0.45, 0.2, 0.35),
  border = "white",
  add = TRUE
)
legend(
  "topright",
  legend = c("all units", "S = 1 only"),
  fill = c(rgb(0.35, 0.35, 0.35, 0.25), rgb(0.1, 0.45, 0.2, 0.35)),
  border = "white",
  bty = "n"
)

par(old_par)
```

左の図では、$S_i=1$ の人だけを見ると、誤差項 $u_i$ の平均が $X_i$ によって変わっていることがわかる。
赤い点は $X$ の範囲ごとの平均であり、0 の水平線から系統的にずれている。
右の図では、$S_i=1$ に限ると誤差項の分布そのものが、全体の分布からずれていることがわかる。

上のシミュレーションでも、観測された $Y_i > 0$ の人だけを残して OLS をすると、潜在モデルの係数 2 からずれていた。
これは「観測される人だけを見る」ことで、$E[u_i \mid X_i, S_i=1]=0$ が崩れてしまうためである。

典型例は賃金である。
賃金は働いている人についてしか観測されない。
しかし働くかどうかは、潜在賃金、家庭状況、健康、選好などに依存する。
したがって、働いている人だけで賃金回帰をすると、それは「全員に対する潜在賃金の関係」ではなく、「働いている人という選ばれたサンプルの中での関係」になる。

## 説明変数にカットオフがあるケース

カットオフは従属変数だけでなく、説明変数にも現れる。
たとえば所得や資産が top-code されているのに、それを説明変数として使う場合である。
あるいは、テスト点や信用スコアのように、説明変数が上限・下限を持つこともある。

ここでも問題は同じで、観測された $X$ が、本当に回帰式に入れたい $X^\ast$ と一致しているかである。

たとえば本当は

$$
Y_i = \beta_0 + \beta_1 X_i^\ast + u_i
$$

なのに、観測されるのが

$$
X_i = \max(0, X_i^\ast)
$$

だとする。
このとき $X_i^\ast < 0$ の人は、全員 $X_i = 0$ と記録される。
観測された $X_i$ をそのまま使うと、真の説明変数に測定誤差が入った回帰になる。
しかもこの測定誤差は、普通の「ランダムなノイズ」ではなく、カットオフによって生じる非線形な誤差である。

```{r}
set.seed(607)

n <- 5000
x_star <- rnorm(n)
u <- rnorm(n)
y <- 1 + 2 * x_star + u

x_cens <- pmax(0, x_star)
keep_x_positive <- x_star > 0

x_table <- data.frame(
  model = c(
    "Y on true X*",
    "Y on censored X",
    "truncated X sample: Y on X*, only X* > 0"
  ),
  slope = c(
    coef(lm(y ~ x_star))[2],
    coef(lm(y ~ x_cens))[2],
    coef(lm(y ~ x_star, subset = keep_x_positive))[2]
  )
)

x_table$slope <- round(x_table$slope, 3)
knitr::kable(x_table)
```

この例では、真の $X^\ast$ を使えば係数は 2 に近い。
しかし censor された $X$ をそのまま説明変数に使うと、係数は大きく変わる。
これは、$X^\ast < 0$ の細かい違いがすべて 0 に潰れてしまい、$X$ の分布と $Y$ との関係が変形されるからである。

一方で、説明変数についての truncation は少し注意が必要である。
もし「$X^\ast > 0$ の人だけを観測している」が、その範囲では真の $X^\ast$ が正確に観測され、かつ

$$
E[u_i \mid X_i^\ast] = 0
$$

がその範囲でも成り立つなら、$X^\ast > 0$ のサンプル内での傾きは推定できる。
つまり、説明変数でサンプルを切ることそれ自体が、常に OLS のバイアスを生むわけではない。

ただし、このとき推定しているのは、

> $X^\ast > 0$ の人たちの範囲での関係

である。
全体集団にそのまま外挿できるとは限らない。
また、サンプルに入る条件が実は $X$ だけでなく $u$ や $Y$ にも依存しているなら、やはり selection の問題が出てくる。

## OLS だけでここまではできる

ここまでの話を整理すると、OLS だけでもできることはある。

第一に、カットオフがあることを図や記述統計で確認できる。
ヒストグラムや散布図を描いて、0 や上限値に観測値が不自然にたまっていないかを見ることは重要である。

第二に、観測された変数そのものについての線形近似はできる。
たとえば「実際に観測された支出額」や「実際に観測された労働時間」が $X$ とどう関係しているかを記述することはできる。

第三に、サンプルを限定した分析であることを明示すれば、そのサンプル内での関係を推定することはできる。
たとえば「就業者に限った賃金回帰」や「正の支出をした人に限った支出額回帰」は、対象をはっきり限定すれば記述的には意味を持つ。

ただし、ここで注意したいのは、これらは基本的に

> 観測されたデータ上での関係を記述している

ということである。

潜在変数 $Y^\ast$ の係数や、サンプル選択がなかった世界での関係を推定しているとは限らない。

## ここから先はまだできない

本当は、従属変数が censor されているときには Tobit モデル、サンプル選択があるときには Heckit などの考え方が出てくる。
これらは、単に OLS に変数を足す話ではない。
観測される確率や、カットオフに値がたまる確率を含めて、データが生成される仕組みをモデル化する必要がある。

そのためには、最尤法や分布の仮定を使う。
この lecture の時点では、まだそこまでの道具を導入していない。

したがって、ここでの到達点は次のようにまとめられる。

* カットオフがある変数では、OLS の係数が何を表しているかを慎重に読む必要がある
* censoring と truncation は違う問題である
* 観測された変数の線形近似としての OLS はできる
* しかし、潜在変数の構造パラメータや選択のない世界のパラメータを推定するには、追加のモデルと推定法が必要である

この区別は、次に見る論文紹介にもつながる。
重回帰は非常に便利だが、便利だからこそ、「何を観測していて、何が観測されていないのか」を常に意識する必要がある。


::: {.callout-note title="ここからは実証研究の例"}
ここからは、前半で見た **ダミー変数・交差項・固定効果** が実際の論文の中でどう使われるのかを見る。式の形そのものよりも、「どの比較をしているのか」を意識しながら読むのがポイントである。
:::

# 重回帰だけでも面白い分析はできる

## Bertrand and Mullainathan (2004): Are Emily and Greg More Employable than Lakisha and Jamal?

**Bertrand and Mullainathan (2004)** は、労働市場における人種差別を、実際の求人応募を使ったフィールド実験で測定した非常に有名な研究である。著者たちはボストンとシカゴの求人広告に対して架空の履歴書を送り、応募者の名前だけで人種が想起されるように操作した。たとえば Emily や Greg のような White-sounding names と、Lakisha や Jamal のような African-American-sounding names を用いた。さらに、履歴書の質もランダムに変えて、名前による差だけでなく、高品質な履歴書がどれだけ報われるかが人種で違うかどうかも調べた。全体では 1,300 を超える求人広告に応募し、5,000 通近い履歴書が送られた。
この研究の重要な点は、かなり強い主張をしているにもかかわらず、分析の中心にあるのがダミー変数、交差項、コントロール変数を含む比較的基本的な重回帰であることである。

### 実験の設定

各求人広告に対して、著者たちは通常4通の履歴書を送った。そのうち2通は相対的に高品質、2通は相対的に低品質であり、さらに高品質1通・低品質1通には White-sounding name を、残りの高品質1通・低品質1通には African-American-sounding name を割り当てた。高品質履歴書には、やや多い職歴、職歴の穴の少なさ、メールアドレス、資格、語学スキル、受賞歴などが加えられていた。つまり、名前も履歴書の質もランダムに割り当てられている。

各履歴書 $i$ について、結果変数を

$$
Callback_i =
\begin{cases}
1 & \text{企業から面接などの連絡が来たとき} \\
0 & \text{それ以外}
\end{cases}
$$

と定義する。

### 最も単純な回帰

まず、名前だけで callback の確率が違うかを見るために、次の回帰を考える。

$$
Callback_i = \beta_0 + \beta_1 BlackName_i + u_i
$$

ここで、

* $Callback_i$ は履歴書 $i$ が callback を受けたかどうか
* $BlackName_i$ は African-American-sounding name なら1、White-sounding name なら0

である。

このとき、

* $\beta_0$ は White-sounding name の応募者の平均 callback 率
* $\beta_1$ は African-American-sounding name であることによる callback 率の差

を表す。

この論文の主結果は、White-sounding names の方が African-American-sounding names より 50% 多く callback を受けたというものである。NBER の要約では、White names の応募者は約10通に1回、African-American names の応募者は約15通に1回 callback を得たと説明されている。

名前はランダムに割り当てられているので、平均的には他の特徴は同じであり、$\beta_1$ の差は名前の操作によって生じた差と解釈できる。

### コントロール変数を入れた重回帰

実際には、職種、都市、求人の要件などによって callback 率は変わる。そこで、次のような重回帰を考える。

$$
Callback_i = \beta_0 + \beta_1 BlackName_i + X_i'\gamma + u_i
$$

ここで $X_i$ はコントロール変数のベクトルであり、たとえば

* 都市ダミー
* 職種ダミー
* 求人票に書かれた要件
* 応募者の性別ダミー

などを含む。

この式における $\beta_1$ は、都市や職種などを一定にした上で、African-American-sounding name の履歴書がどれだけ callback を受けにくいかを表す。論文中では、履歴書の特徴から予測 callback を作る probit 回帰や、都市ダミー・職種ダミー・求人要件ダミーを含む仕様が使われている。

### 履歴書の質を入れた回帰

次に、履歴書の質そのものを説明変数に加える。

$$
Callback_i = \beta_0 + \beta_1 BlackName_i + \beta_2 HighQuality_i + u_i
$$

ここで $HighQuality_i$ は高品質履歴書なら1、低品質履歴書なら0である。

このとき、

* $\beta_2$ は White-sounding name の応募者にとって、高品質履歴書の平均的な上乗せ効果
* $\beta_1$ は low quality を基準にしたときの名前差

として読める。

原論文では、高品質履歴書の操作は実際に効いており、White names の応募者では高品質履歴書の callback 率は低品質履歴書より高かった。主観的 quality 分類では、White names の callback 率は low quality で 8.50%、high quality で 10.79% だった。一方、African-American names では 6.19% と 6.70% で、差はかなり小さかった。

### 交差項を入れた回帰

この論文の核心は、高品質履歴書のリターンが人種で違うかどうかを調べる点にある。そのための回帰式は次のように書ける。

$$
Callback_i = 
\beta_0 + \beta_1 BlackName_i + \beta_2 HighQuality_i + \beta_3 (BlackName_i \times HighQuality_i) + X_i'\gamma + u_i
$$

この式の係数の意味は次の通りである。

* $\beta_0$ は White name かつ low quality の応募者の平均 callback 率
* $\beta_1$ は low quality のときの、Black name と White name の差
* $\beta_2$ は White name の応募者における、高品質履歴書の効果
* $\beta_3$ はその高品質履歴書の効果が Black name でどれだけ変わるか

したがって、

* White name の応募者における高品質履歴書の効果は $\beta_2$
* Black name の応募者における高品質履歴書の効果は $\beta_2 + \beta_3$

となる。

もし $\beta_3 < 0$ なら、高品質履歴書の効果は Black name の応募者の方が小さいことを意味する。

原論文では、White names では高品質履歴書による callback 上昇が比較的大きい一方、African-American names ではその上昇がずっと小さいと報告されている。要約でも、White applicants with higher quality resumes receive nearly 30 percent more callbacks than White applicants with lower quality resumes, while the effect is smaller for African Americans とされている。

### 回帰結果の読み方

この論文の結果は、回帰の言葉でまとめると次の3点になる。

第一に、$BlackName_i$ の係数は負であり、African-American-sounding name の履歴書は callback を受けにくい。これは、名前だけで企業の反応が変わることを意味する。

第二に、$HighQuality_i$ の係数は正であり、良い履歴書ほど callback を受けやすい。

第三に、$BlackName_i \times HighQuality_i$ の係数は負の方向を示し、良い履歴書のリターンが African-American-sounding name の応募者では小さいことが示唆される。つまり、単に平均差があるだけでなく、observable credentials の報われ方そのものが違う。

### まとめ

Bertrand and Mullainathan (2004) は、名前だけで callback が変わるのか、そして良い履歴書を作ることの見返りが名前によって違うのかを、ダミー変数と交差項を入れた重回帰で調べた論文である。

この論文では、

* ダミー変数によってグループ差を表現し
* コントロール変数によって他の要因を一定にし
* 交差項によって効果の異質性を表現している

この意味で、重回帰は単に説明変数をたくさん入れる道具ではなく、グループ差や効果の異質性を明示的にモデル化するための道具であることがよくわかる。


## Donohue and Levitt (2001): The Impact of Legalized Abortion on Crime

Donohue and Levitt (2001) は、**1970年代の中絶合法化が、約18年後以降の犯罪減少につながったのではないか**という仮説を提示した非常に有名な論文である。論文の中心的な主張は、合法化によって「望まれない出生」が減り、その結果として、後に犯罪に巻き込まれやすい環境で育つ子どもの数も減ったため、1990年代の犯罪減少の一部を説明できるのではないか、というものである。原論文の要約では、犯罪は中絶合法化からおよそ18年後に下がり始め、1970年に先行して合法化した州では他州より早く犯罪減少が起き、1970年代・1980年代の中絶率が高かった州ほど1990年代の犯罪減少が大きかった、と述べられている。 

この論文の面白いところは、かなり大きな社会的主張をしているにもかかわらず、分析の形そのものは **州ダミー、年ダミー、対数変数、そして cohort exposure を使った重回帰** として理解できることである。

### 問題意識

アメリカでは1990年代に犯罪率が大きく低下した。
この低下を説明する候補としては、警察、景気、刑務所収容、人口年齢構成、麻薬市場の変化などさまざまなものが考えられる。Donohue and Levitt (2001) は、その中に **中絶合法化から時間差をおいて現れる cohort の質の変化** という説明を加えた。 

この仮説の時間的な直感はかなり単純である。
もし 1973 年の Roe v. Wade 前後で出生コホートの構成が変わったなら、その影響はすぐには犯罪統計に現れない。犯罪の多くは若年期から若年成人期に集中するので、影響が観察されるのは十数年後になるはずである。原論文も、犯罪減少が合法化の約18年後に現れる点を重要な事実として挙げている。 

### 基本的な回帰の考え方

もっとも粗い発想は、州 $s$、年 $t$ の犯罪率を、その州の過去の中絶率で説明することである。たとえば

$$
\log Crime_{st} = \alpha_s + \lambda_t + \beta AbortionRate_{s,t-\ell} + X_{st}'\gamma + u_{st}
$$

という形である。

ここで、

* $Crime_{st}$ は州 $s$・年 $t$ の犯罪率
* $\alpha_s$ は州固定効果
* $\lambda_t$ は年固定効果
* $AbortionRate_{s,t-\ell}$ は $\ell$ 年前の中絶率
* $X_{st}$ はその他のコントロール変数

である。

この式で $\alpha_s$ は州ごとの変わらない特徴を吸収し、$\lambda_t$ は全国共通の年ショックを吸収する。したがって $\beta$ は、**同じ州の中で、他州や全国トレンドを差し引いた上で、中絶率の高かった cohort が後により低い犯罪率と結びつくか**を表す。

ただし、実際の論文の重要な仕様は、単純なラグ付き州年回帰というより、**年齢コホートごとの「中絶への曝露」を明示的に使う**ところにある。

### コホートを使った発想

論文の中心にある考え方は、ある年に観察される犯罪者集団は、異なる出生年のコホートから構成されているという点である。たとえば 1995 年の 18 歳は 1977 年生まれ、20 歳は 1975 年生まれ、というように、各年齢集団は異なる時点の中絶環境にさらされている。

そこで、州 $s$、年 $t$、年齢 $a$ の犯罪率について、

$$
\log Crime_{s t a} = 
\alpha_s + \lambda_t + \eta_a + \beta Exposure_{s,t-a}
+ X_{sta}'\gamma + u_{sta}
$$

のような式を考える。

ここで、

* $Crime_{sta}$ は州 $s$、年 $t$、年齢 $a$ の犯罪率
* $\eta_a$ は年齢固定効果
* $Exposure_{s,t-a}$ は、その年齢集団が胎児期にいた年の中絶率、あるいはそれに基づく曝露指標

である。

この式の $\beta$ は、**中絶率の高い出生コホートほど、後に犯罪率が低いか**を表す。

Foote and Goetz (2008) が「著者たちの concluding regressions は、同じ州・同じ年の中で異なる年齢コホートを比較している」と要約していることからも、議論の核心がこの cohort-based specification にあったことがわかる。 

### 固定効果の役割

この論文では固定効果が非常に重要である。
州固定効果 $\alpha_s$ は、州ごとの恒常的な差、たとえば都市化、歴史的な犯罪水準、法制度、文化などを吸収する。年固定効果 $\lambda_t$ は、全国共通の景気、全国的な policing の変化、マクロなトレンドなどを吸収する。年齢固定効果 $\eta_a$ は、若年層ほど犯罪を犯しやすいという一般的な年齢プロファイルを吸収する。

したがって、この論文の識別は

* 州ごとの固定的な違い
* 全国共通の年ショック
* 年齢による一般的な犯罪傾向

を取り除いたあとで、**同じ州・同じ年の中でも、どの出生コホートがより高い中絶環境にさらされていたか**という差に依存している。

### 係数の解釈

被説明変数が対数犯罪率であれば、$\beta$ は半弾力性として解釈できる。
たとえば $\beta < 0$ なら、中絶率が高かった出生コホートほど、後に観察される犯罪率が低いことを意味する。

したがって、この論文の推定結果は、

* 中絶合法化のタイミング
* 州ごとの中絶率の違い
* コホートの年齢構成

を利用して、**中絶への曝露が高いコホートは犯罪参加が少ない**という関係を示そうとしている。

### 原論文の主張

原論文は、合法化の約18年後から犯罪が下がり始めたこと、1970年に先行合法化した州でより早く犯罪低下が起きたこと、そして中絶率が高かった州ほどその後の犯罪減少が大きかったことを主要な証拠として提示した。

このため、Donohue and Levitt (2001) はしばしば、**州固定効果・年固定効果・コホート比較を組み合わせた重回帰で、大きな社会現象を説明しにいった論文**として読まれる。

### その後の論争

この論文は非常に有名になった一方で、すぐに強い批判も受けた。
とくに重要なのが Foote and Goetz によるコメントである。彼らは、Donohue and Levitt の concluding regressions には **coding mistake** があり、さらに犯罪変数を totals ではなく **per capita** で扱う方が適切だと主張した。そのうえで、これらを修正すると結果はかなり弱くなると論じた。これは 2008 年の QJE comment の要約でも明記されている。 

批判のポイントを式のレベルで言えば、問題は「どの variation を使って $\beta$ を識別しているのか」が本当に妥当か、ということである。
州×年の中で cohort 間の差を見る仕様では、人口規模や年齢構成の扱いが少し変わるだけで結果がかなり動く可能性がある。Foote and Goetz はまさにそこを突いた。


これに対して Donohue and Levitt は、その後の応答やアップデートで、元論文の一部には誤りがあったことを認めつつも、別の仕様や追加データを使っても中絶と犯罪の負の関係はなお見られると主張した。2019年の更新版では、2001年論文は「今後20年について強い out-of-sample prediction を置いた」と振り返ったうえで、その後のデータも broadly consistent だと論じている。 

したがって、この論争の流れは次のようにまとめられる。

* **2001年**：Donohue and Levitt が、中絶合法化は1990年代の犯罪減少にかなり寄与したと主張した。
* **2005〜2008年**：Foote and Goetz が coding mistake と per-capita specification の問題を指摘し、主要結果はかなり弱くなると批判した。 
* **その後**：Donohue and Levitt は修正後も仮説はなお支持されると主張し、2019年の更新版でも長期データは元の見方と整合的だと述べた。 
## この論文が示していること


### まとめ
Donohue and Levitt (2001) の価値は、結論に論争があるとしても、**重回帰と固定効果を使って、時間差を伴う社会現象をどう分析するか**を非常に鮮やかに示した点にある。

この論文では、

* **対数変数** によって犯罪率の変化を扱い
* **州ダミー・年ダミー・年齢ダミー** によって大きな交絡要因を吸収し
* **コホート曝露変数** によって、ある政策の影響が後になって現れる構造をモデル化している

同時に、この論文をめぐる論争は、重回帰で大きな主張をするときには

* 仕様のわずかな違い
* 変数の定義
* コーディング
* per-capita で測るか total で測るか

が結論を大きく左右しうることも示している。

::: {.callout-tip title="Lecture 6 のまとめ"}
この lecture では、対数・二次項・交差項・ダミー変数・固定効果のような重回帰の部品を整理し、それらが実証研究の中でどのように比較を設計する道具として使われるかを見た。Bertrand and Mullainathan (2004) と Donohue and Levitt (2001) は、回帰式の形だけでなく、どの比較を使って主張しているのかを読む練習として重要である。
:::
