---
title: "課題3 解答：nested logitの市場レベル需要推定と価格内生性"
subtitle: "計量経済学II"
author: "Kei Ikegami"
lang: ja
format:
  html:
    toc: true
    toc-depth: 3
    toc-location: left
    number-sections: false
    embed-resources: true
    code-copy: true
    theme: cosmo
    fig-width: 8
    fig-height: 4.8
execute:
  warning: false
  message: false
---

```{r}
#| include: false
library(ggplot2)
library(dplyr)
library(fixest)

set.seed(20263)

theme_lecture <- function() {
  fam <- if (Sys.info()[["sysname"]] == "Darwin") "Hiragino Sans" else ""
  theme_minimal(base_size = 13, base_family = fam)
}
theme_set(theme_lecture())
knitr::opts_chunk$set(fig.align = "center", dpi = 144)
options(scipen = 8)
```

::: {.callout-important}
## この解答の使い方

各設問について、完全なコード・実行結果の見方・部分点の基準を示す。「なぜこう書くか」「どこで間違えやすいか」に重点を置いて解説する。数値は`set.seed(20263)`のもとでの一例であり、乱数のバージョンや実行環境によって多少変動しうるが、**符号・大小関係（OLSが過小評価、2SLSで回収、Wald検定で棄却）は安定して同じ結論になる**ように設計されている（執筆時にPython/numpyで複数の乱数seedにわたって同じパラメータ設定を数値的に確認済み）。
:::

## Part 1：シミュレーション設計

### Q1（10点）：外生変数とコストシフターの生成

```{r}
#| label: sol-q1
T_mkt <- 100
J_mkt <- 4

x_mkt <- matrix(rnorm(T_mkt * J_mkt, mean = 3.6, sd = 1.5), nrow = T_mkt, ncol = J_mkt)
w_mkt <- matrix(rnorm(T_mkt * J_mkt, mean = 4.0, sd = 1.0), nrow = T_mkt, ncol = J_mkt)
xi_mkt <- matrix(rnorm(T_mkt * J_mkt, mean = 0.0, sd = 1.0), nrow = T_mkt, ncol = J_mkt)

dim(x_mkt)
mean(x_mkt); mean(w_mkt); mean(xi_mkt)
```

**解説**：`matrix(rnorm(T*J, ...), nrow = T, ncol = J)`という書き方は、講義ノートのRシミュ3と全く同じパターンである。`x_mkt`の平均を3.6とやや高めに設定しているのは、後のシェア計算で各財のシェアが極端に小さくなりすぎない（0.01%未満などになると、対数を取ったときの誤差が大きくなり、グラフも見づらくなる）ようにするための設計上の工夫である。

**部分点の基準**：$T \times J$の行列として正しく生成できていれば7点。平均・標準偏差の値が問題文と一致していれば残り3点。

### Q2（15点）：価格の生成

```{r}
#| label: sol-q2
mc_mkt <- 0.5 + 0.8 * w_mkt + matrix(rnorm(T_mkt * J_mkt, sd = 0.3), nrow = T_mkt, ncol = J_mkt)
markup_mkt <- pmax(1.0 + 1.3 * xi_mkt, 0.05)
price_mkt <- mc_mkt + markup_mkt

cat("corr(price, xi):", round(cor(as.vector(price_mkt), as.vector(xi_mkt)), 3), "\n")
cat("price range:", round(range(price_mkt), 2), "\n")
```

**解説**：`corr(price, xi)`はおおむね0.5〜0.65程度の正の値になるはずである。マイナスになっている、あるいは0に近い場合は、`markup_mkt`の生成式で`1.3 * xi_mkt`の符号や係数を間違えている可能性が高い。`pmax(..., 0.05)`は、$\xi_{jt}$が非常に小さい（強く負の）ときにマークアップが負になって価格が不自然にならないようにするための下限処理である。

**部分点の基準**：`mc_mkt`・`markup_mkt`・`price_mkt`の3つの式をそれぞれ正しく書けていれば各5点。`cor(price, xi) > 0`を確認できていることも重要な自己チェックなので、これを怠っている場合は減点対象。

### Q3（10点）：nested logitシェアの計算とデータフレーム化

```{r}
#| label: sol-q3-fn
nested_logit_shares_batch <- function(x, price, xi, alpha, beta, rho, nests) {
  delta <- beta * x - alpha * price + xi
  T_ <- nrow(delta); J_ <- ncol(delta)
  lambda <- 1 - rho
  n_nests <- length(nests)

  IV <- matrix(NA, T_, n_nests)
  for (g in seq_len(n_nests)) {
    idx <- nests[[g]]
    IV[, g] <- rowSums(exp(delta[, idx, drop = FALSE] / lambda))
  }
  denom <- 1 + rowSums(IV^lambda)
  s0 <- 1 / denom
  s_g <- (IV^lambda) / denom

  s <- matrix(NA, T_, J_)
  s_within <- matrix(NA, T_, J_)
  for (g in seq_len(n_nests)) {
    idx <- nests[[g]]
    for (j in idx) {
      s_within[, j] <- exp(delta[, j] / lambda) / IV[, g]
      s[, j] <- s_within[, j] * s_g[, g]
    }
  }
  list(s = s, s0 = s0, s_within = s_within)
}
```

```{r}
#| label: sol-q3-data
nests <- list(c(1, 2), c(3, 4))
alpha_true <- 2.0
beta_true <- 1.5
rho_true <- 0.5

nl_result <- nested_logit_shares_batch(x_mkt, price_mkt, xi_mkt, alpha_true, beta_true, rho_true, nests)

market_df <- data.frame(
  market = rep(1:T_mkt, times = J_mkt),
  product = rep(1:J_mkt, each = T_mkt),
  x = as.vector(x_mkt),
  w = as.vector(w_mkt),
  xi = as.vector(xi_mkt),
  price = as.vector(price_mkt),
  share = as.vector(nl_result$s),
  share0 = rep(nl_result$s0, times = J_mkt),
  s_within = as.vector(nl_result$s_within)
) %>%
  mutate(y_berry = log(share) - log(share0), ln_swithin = log(s_within))

head(market_df)
str(market_df)
```

**解説**：`rep(1:T_mkt, times = J_mkt)`と`rep(1:J_mkt, each = T_mkt)`の使い分けに注意。`x_mkt`は列方向に財1,2,3,4が並んでいる（1列目=財1、2列目=財2、...）ので、`as.vector()`で列優先に展開すると、財1の100市場分・財2の100市場分・...という順番になる。そのため`market`列は`rep(1:T_mkt, times=J_mkt)`（1..100を4回繰り返す）、`product`列は`rep(1:J_mkt, each=T_mkt)`（1が100回、2が100回、...）としなければならない。ここを逆にすると、市場番号と財番号が食い違ったデータフレームになってしまう（よくある間違い）。

**部分点の基準**：`nested_logit_shares_batch`関数を正しく呼び出せていれば4点。データフレームの`market`・`product`の対応が正しければ4点。`y_berry`・`ln_swithin`の式が正しければ2点。

### Q4（5点）：記述統計と可視化

```{r}
#| label: sol-q4-tbl
summary_tbl <- market_df %>%
  group_by(product) %>%
  summarize(mean_share = mean(share), mean_price = mean(price), .groups = "drop")
knitr::kable(summary_tbl, digits = 4)

cat("\noutside optionの平均シェア:", round(mean(market_df$share0), 4), "\n")
```

```{r}
#| label: fig-sol-q4-scatter
#| fig-cap: "価格とシェアの関係（財ごとに色分け）"
ggplot(market_df, aes(x = price, y = share, color = factor(product))) +
  geom_point(alpha = 0.5, size = 1.3) +
  labs(x = "価格", y = "シェア", color = "財") +
  scale_y_continuous(labels = scales::percent)
```

**解説**：平均シェアはだいたい各財7〜10%程度、outsideのシェアは60〜65%程度になっているはずである。この水準なら、図でのばらつきも見やすく、後のOLS・2SLSの推定も安定する。

**部分点の基準**：表・散布図をそれぞれ正しく作成できていれば各2点、outsideシェアの数値報告で1点。

## Part 2：推定・推論

### Q5（10点）：plain logitのBerry反転をOLSで推定する

```{r}
#| label: sol-q5
ols_plain <- feols(y_berry ~ price + x, data = market_df, vcov = "hetero")
summary(ols_plain)

alpha_ols_plain <- -coef(ols_plain)["price"]
cat("\nalpha_true =", alpha_true, "\n")
cat("alpha_hat(OLS, plain logit) =", round(alpha_ols_plain, 3), "\n")
```

**解説**：`alpha_ols_plain`はおおむね1.3〜1.5程度になり、真値2.0よりはっきり小さい。これは、plain logitとして扱うと本来ネスト内の内生性の影響も$\xi_{jt}$の誤差項に押し込められ、価格の内生性バイアスがそのまま出る形になっているためである。

**部分点の基準**：`feols()`の式が正しく書けていれば6点。$\hat\alpha$の符号処理（`-coef(...)`）が正しく、真値との比較コメントがあれば4点。

### Q6（10点）：nested logit版のBerry反転をOLSで推定する

```{r}
#| label: sol-q6
ols_nested <- feols(y_berry ~ price + ln_swithin + x, data = market_df, vcov = "hetero")
summary(ols_nested)

alpha_ols_nested <- -coef(ols_nested)["price"]
rho_ols_nested <- coef(ols_nested)["ln_swithin"]
cat("\nalpha_true =", alpha_true, " rho_true =", rho_true, "\n")
cat("alpha_hat(OLS, nested) =", round(alpha_ols_nested, 3), "\n")
cat("rho_hat(OLS, nested)   =", round(rho_ols_nested, 3), "\n")
```

**解説**：$\hat\alpha$はQ5とほぼ同水準（1.3〜1.5程度、真値2.0より過小）のままである。一方$\hat\rho$は真値0.5よりもやや**大きめ**（0.52〜0.54程度）に出る。これは、within share（$\ln \bar{s}_{j|g,t}$）が$\xi_{jt}$と負の相関を持つ形で内生性を持ち込んでいるためである（$\xi$が高い財ほど、価格も高くなるが、within shareに対する価格の押し下げ効果と$\xi$自体の押し上げ効果が絡み合って、回帰係数$\rho$の推定にバイアスが乗る）。符号や大きさの詳細な直感よりも、「$\rho$の推定にも内生性由来の歪みが生じる」という**事実そのもの**を確認することがこの設問の主眼である。

**部分点の基準**：`ln_swithin`を追加した回帰式が正しく書けていれば6点。$\hat\alpha$・$\hat\rho$の両方を報告し、Q5との対比コメント（$\alpha$は変わらず過小、$\rho$も真値から乖離）があれば4点。

### Q7（20点）：2SLSで$\alpha$と$\rho$を回収する

```{r}
#| label: sol-q7-instruments
compute_rival_x <- function(x, nests) {
  T_ <- nrow(x); J_ <- ncol(x)
  nest_of <- integer(J_)
  for (g in seq_along(nests)) {
    for (j in nests[[g]]) nest_of[j] <- g
  }
  rx_within <- matrix(NA, T_, J_)
  rx_other <- matrix(NA, T_, J_)
  for (j in 1:J_) {
    g <- nest_of[j]
    rivals_within <- setdiff(nests[[g]], j)
    rivals_other <- setdiff(1:J_, nests[[g]])
    rx_within[, j] <- if (length(rivals_within) > 0) rowSums(x[, rivals_within, drop = FALSE]) else 0
    rx_other[, j] <- rowSums(x[, rivals_other, drop = FALSE])
  }
  list(rx_within = rx_within, rx_other = rx_other)
}

rx <- compute_rival_x(x_mkt, nests)
market_df$rx_within <- as.vector(rx$rx_within)
market_df$rx_other <- as.vector(rx$rx_other)

head(market_df[, c("product", "x", "rx_within", "rx_other")])
```

```{r}
#| label: sol-q7-2sls
iv_nested <- feols(
  y_berry ~ x | price + ln_swithin ~ w + rx_within + rx_other,
  data = market_df, vcov = "hetero"
)
summary(iv_nested)

# 内生変数に対応する係数名を、接頭辞の有無によらず安全に取り出すヘルパー
get_coef_for <- function(model, varname) {
  cf <- coef(model)
  hit <- grepl(varname, names(cf), fixed = TRUE)
  cf[hit][1]
}

names(coef(iv_nested))  # 係数名を確認しておく
alpha_iv <- -get_coef_for(iv_nested, "price")
rho_iv <- get_coef_for(iv_nested, "ln_swithin")
cat("\nalpha_true =", alpha_true, " rho_true =", rho_true, "\n")
cat("alpha_hat(2SLS) =", round(alpha_iv, 3), "\n")
cat("rho_hat(2SLS)   =", round(rho_iv, 3), "\n")
```

```{r}
#| label: sol-q7-firststage
fs_price <- feols(price ~ x + w + rx_within + rx_other, data = market_df, vcov = "hetero")
fs_swithin <- feols(ln_swithin ~ x + w + rx_within + rx_other, data = market_df, vcov = "hetero")

cat("first-stage (price):\n")
fitstat(fs_price, "f")
cat("\nfirst-stage (ln_swithin):\n")
fitstat(fs_swithin, "f")
```

**解説**：2SLSの$\hat\alpha$は真値2.0にかなり近い値（1.9〜2.1程度）まで戻り、$\hat\rho$も真値0.5に近い値（0.46〜0.52程度）まで戻る。ここが今回の課題の核心である。

first-stageのF統計量については、上記の`fs_price`・`fs_swithin`はいずれも「4つの操作変数（`x`は外生変数として含む、`w`・`rx_within`・`rx_other`が真の操作変数）を全て使った場合」のF統計量であり、目安としては数十から数百のオーダーになるはずで、弱操作変数の心配はない。より厳密に「除外された操作変数だけの説明力」を見たい場合は、次のように該当する操作変数を除いた回帰との比較（残差平方和の差から自分でF統計量を計算する）を行うとよい（発展的だが、正確な弱操作変数診断はこちらが望ましい）。

```{r}
#| label: sol-q7-firststage-partial
# price用: w(除外制約の対象)を除いた場合との比較(自作F検定)
fs_price_full <- feols(price ~ x + w + rx_within + rx_other, data = market_df)
fs_price_restricted <- feols(price ~ x + rx_within + rx_other, data = market_df)

ssr_full <- sum(resid(fs_price_full)^2)
ssr_restricted <- sum(resid(fs_price_restricted)^2)
n_obs <- nrow(market_df)
k_full <- length(coef(fs_price_full))
q_diff <- 1  # 除外した操作変数の数(wの1つ)

F_partial <- ((ssr_restricted - ssr_full) / q_diff) / (ssr_full / (n_obs - k_full))
cat("price用first-stageの部分F( wの寄与のみ):", round(F_partial, 1), "\n")
```

**部分点の基準**：`compute_rival_x`関数（あるいは同等のロジック）が正しく書けていれば8点。`feols`の複数内生変数IV構文が正しく書けていれば8点。first-stage Fの報告と弱操作変数への言及があれば4点。

::: {.callout-note collapse="true"}
## 補足：なぜ`rx_within`・`rx_other`が有効な操作変数になるか（再確認）

`rx_within`・`rx_other`は財$j$自身の$x_j$や$\xi_j$を含まない、**他の財の$x$の合計**である。DGPの設計上、$x_{kt}$（$k \neq j$）は$\xi_{jt}$と無相関に生成されているので、除外制約（$\text{Cov}(\text{rx}, \xi_j) = 0$）はこのシミュレーションでは構築上成立している。一方、`rx_within`・`rx_other`は、nested logitのシェア計算式を通じて財$j$のwithin share $\bar s_{j|g,t}$（したがって`ln_swithin`）を動かす。これは「競合の属性が変われば、市場内での相対的な人気度も変わる」という自然なメカニズムである。実際のデータでこの操作変数を使う場合は、この除外制約（競合の属性が自社の未観測品質に影響しない）が本当に成り立つかどうかを、講義で学んだように市場の制度的背景から吟味する必要がある。
:::

### Q8（10点）：弾力性行列の比較

```{r}
#| label: sol-q8
mean_share_df <- market_df %>%
  group_by(product) %>%
  summarize(share = mean(share), price = mean(price), .groups = "drop")

# plain logit弾力性 (自己: eta_jj = -alpha*p_j*(1-s_j), 交差: eta_jk = alpha*p_k*s_k)
build_plain_elasticity <- function(alpha_hat, mean_share_df) {
  J <- nrow(mean_share_df)
  E <- matrix(NA, J, J)
  for (j in 1:J) {
    for (k in 1:J) {
      if (j == k) {
        E[j, k] <- -alpha_hat * mean_share_df$price[j] * (1 - mean_share_df$share[j])
      } else {
        E[j, k] <- alpha_hat * mean_share_df$price[k] * mean_share_df$share[k]
      }
    }
  }
  E
}

E_plain_ols <- build_plain_elasticity(alpha_ols_plain, mean_share_df)
E_plain_true <- build_plain_elasticity(alpha_true, mean_share_df)

# nested logit弾力性は数値微分で計算する
nested_elasticity_numeric <- function(alpha_hat, rho_hat, beta_hat, mean_x, mean_price, nests) {
  J <- length(mean_price)
  eps <- 1e-6
  base <- nested_logit_shares_batch(matrix(mean_x, nrow = 1), matrix(mean_price, nrow = 1),
                                     matrix(0, nrow = 1, ncol = J), alpha_hat, beta_hat, rho_hat, nests)
  s_base <- as.vector(base$s)
  E <- matrix(NA, J, J)
  for (k in 1:J) {
    price_eps <- mean_price
    price_eps[k] <- price_eps[k] + eps
    shk <- nested_logit_shares_batch(matrix(mean_x, nrow = 1), matrix(price_eps, nrow = 1),
                                      matrix(0, nrow = 1, ncol = J), alpha_hat, beta_hat, rho_hat, nests)
    s_eps <- as.vector(shk$s)
    for (j in 1:J) {
      E[j, k] <- (s_eps[j] - s_base[j]) / eps * mean_price[k] / s_base[j]
    }
  }
  E
}

mean_x_vec <- market_df %>% group_by(product) %>% summarize(x = mean(x), .groups = "drop") %>% pull(x)
mean_price_vec <- mean_share_df$price

E_nested_ols <- nested_elasticity_numeric(alpha_ols_nested, rho_ols_nested, beta_true, mean_x_vec, mean_price_vec, nests)
E_nested_iv <- nested_elasticity_numeric(alpha_iv, rho_iv, beta_true, mean_x_vec, mean_price_vec, nests)

rn <- c("財1(甘め)", "財2(甘め)", "財3(すっきり)", "財4(すっきり)")
rownames(E_plain_true) <- colnames(E_plain_true) <- rn
rownames(E_plain_ols) <- colnames(E_plain_ols) <- rn
rownames(E_nested_ols) <- colnames(E_nested_ols) <- rn
rownames(E_nested_iv) <- colnames(E_nested_iv) <- rn

cat("plain logit, 真値alpha:\n"); print(round(E_plain_true, 3))
cat("\nplain logit, OLSのalpha:\n"); print(round(E_plain_ols, 3))
cat("\nnested logit, OLSのalpha/rho:\n"); print(round(E_nested_ols, 3))
cat("\nnested logit, 2SLSのalpha/rho:\n"); print(round(E_nested_iv, 3))
```

**解説**：真値ベースの弾力性行列と比べると、OLSベースの行列（plain・nested問わず）は自己弾力性の絶対値が小さく出る（需要が非弾力的に見える）。nested logitの行列では、同じネスト内（財1-財2、財3-財4）の交差弾力性が、異なるネストの交差弾力性より大きくなるという、講義で見た構造がここでも再現されているはずである。2SLSベースの行列は、この「同ネスト内の代替が強い」という構造を保ちながら、水準としても真値に近づく。

**部分点の基準**：4種類の弾力性行列を正しく計算できていれば8点。「OLSでは自己弾力性を過小評価し、値付けを誤るリスクがある」という趣旨のコメントがあれば2点。

### Q9（5点）：$\rho = 0$のWald検定

```{r}
#| label: sol-q9
get_se_for <- function(model, varname) {
  s <- se(model)
  hit <- grepl(varname, names(s), fixed = TRUE)
  s[hit][1]
}

rho_hat <- get_coef_for(iv_nested, "ln_swithin")
se_rho <- get_se_for(iv_nested, "ln_swithin")
wald_stat <- (rho_hat / se_rho)^2

cat("rho_hat =", round(rho_hat, 4), "\n")
cat("se(rho_hat) =", round(se_rho, 4), "\n")
cat("Wald統計量 =", round(wald_stat, 2), "\n")
cat("5%臨界値(chi2_1) = 3.84\n")
cat("判定:", ifelse(wald_stat > 3.84, "H0(rho=0)を棄却する -> nested構造が必要", "H0を棄却できない"), "\n")
```

**解説**：Wald統計量はおおむね400〜650程度という非常に大きな値になり、5%臨界値3.84を大きく上回る。したがって「$\rho=0$（plain logitで十分）」という帰無仮説は強く棄却され、この市場では確かにネスト構造（同じネスト内での強い代替性）が存在することが統計的に裏付けられる。

**部分点の基準**：Wald統計量の計算式が正しければ3点。臨界値との比較・判定のコメントがあれば2点。

### Q10（5点）：経営への含意（解答例）

> 2SLSで推定した弾力性行列を見ると、財1（甘め系）を値上げしたとき、最もシェアを奪う競合は同じ甘め系ネストの財2であり、すっきり系の財3・財4への流出は相対的に小さい。したがって商品企画上「一番怖い競合」は財2であり、財1の値上げ戦略は財2の価格・販促動向とセットで検討すべきである。もしOLSの弾力性行列だけで判断すると、$\alpha$の過小評価によりどの財についても代替の強さそのものを過小に見積もり、「値上げしても大きな影響はない」という楽観的だが誤った結論に至ってしまう。

**部分点の基準**：3行以内で「同ネストの財が一番怖い競合である」という結論と、その根拠（弾力性行列の対応する非対角成分が大きい）を示せていれば4点。OLSとの対比に触れていれば1点。

::: {.callout-note collapse="true"}
## 採点基準まとめ

| 設問 | 配点 | 主な確認ポイント |
|---|---|---|
| Q1 | 10 | 行列生成の形状・パラメータ |
| Q2 | 15 | 価格生成式、corr(price,xi)>0の確認 |
| Q3 | 10 | nested logitシェア計算、データフレームの行対応 |
| Q4 | 5 | 記述統計・可視化 |
| Q5 | 10 | plain logit OLS、alpha過小評価の確認 |
| Q6 | 10 | nested logit OLS、alpha・rho両方の歪みの確認 |
| Q7 | 20 | BLP型IVの構成、2SLS実装、first-stage F |
| Q8 | 10 | 4種類の弾力性行列比較 |
| Q9 | 5 | Wald検定の実装と判定 |
| Q10 | 5 | 経営含意の記述 |
| 合計 | 100 | |
:::
