---
title: "Lecture 13：動学的離散選択1"
subtitle: "Rust と Hotz-Miller｜計量経済学II"
author: "Kei Ikegami"
lang: ja
format:
  revealjs:
    theme: [default, ../slides_theme.scss]
    slide-number: c/t
    incremental: true
    embed-resources: true
    transition: none
    center: false
    width: 1180
    height: 700
    margin: 0.08
    fig-width: 8
    fig-height: 4.2
    code-line-numbers: false
execute:
  echo: false
  warning: false
  message: false
---

```{r}
#| include: false
library(ggplot2)
library(dplyr)
library(tidyr)
library(knitr)
library(patchwork)

set.seed(202613)

theme_slide <- function() {
  fam <- if (Sys.info()[["sysname"]] == "Darwin") "Hiragino Sans" else ""
  theme_minimal(base_size = 15, base_family = fam)
}
theme_set(theme_slide())
knitr::opts_chunk$set(fig.align = "center", dpi = 144)
options(scipen = 8)
```

```{r}
#| label: model-setup
#| include: false
K     <- 20            # 走行距離の状態数（0..19）
beta  <- 0.95          # 割引因子（固定）
theta1_true <- 0.15    # 維持費の傾き
RC_true     <- 8.0     # エンジン交換費
p_trans <- c(0.30, 0.55, 0.15)   # 1期に +0/+1/+2 状態進む確率
EULER   <- 0.5772156649015329    # Euler 定数

xs <- 0:(K - 1)

build_transition <- function(K, p) {
  nj <- length(p)
  P0 <- matrix(0, K, K)
  P1 <- matrix(0, K, K)
  for (x in 1:K) {
    xv <- x - 1
    for (j in 1:nj) {
      jj <- j - 1
      P0[x, min(xv + jj, K - 1) + 1] <- P0[x, min(xv + jj, K - 1) + 1] + p[j]
      P1[x, min(0  + jj, K - 1) + 1] <- P1[x, min(0  + jj, K - 1) + 1] + p[j]
    }
  }
  list(P0 = P0, P1 = P1)
}
tr <- build_transition(K, p_trans)
P0 <- tr$P0; P1 <- tr$P1

flow_utils <- function(theta1, RC) {
  list(u0 = -theta1 * xs, u1 = rep(-RC, K))
}
```

## 今日の流れ（90分）

| 時間 | 内容 |
|---|---|
| 10分 | Quiz（解答5分 + 解説5分） |
| 5分 | 導入：静学から動学へ |
| 5分 | Harold Zurcher の物語 |
| 8分 | モデルの部品 |
| 10分 | Bellman 方程式と logsum |
| 8分 | 価値関数反復で DP を解く |
| 4分 | データを生成する |
| 10分 | 推定1：NFXP（Rust の方法） |
| 13分 | 推定2：Hotz-Miller の CCP |
| 10分 | 識別と反実仮想 |
| 2分 | まとめ・宿題・次回予告 |

::: {.notes}
- 今日のメイン: 動学の言葉（状態・行動・Bellman）→ Rustのバス問題 → NFXPとCCPの2つの推定法 → 反実仮想、という一本道。
- 「第2回のlogitが動学でもそのまま生き延びる」ことが今日の理論の背骨、と最初に宣言しておく。
:::

## Quiz（前回の復習・10分）

::: {.nonincremental}

- 配布した Quiz 13 に解答する（**5分**、メモ・ノート参照可）
- そのあと解説（**5分**）
- **前回（第12回）はゲスト講義だったため、出題範囲は第11回**（ターゲティングとuplift）
- 採点はしない。セルフチェックとして使うこと

:::

::: {.notes}
- 解答5分 → 解説5分。解説は別資料 quiz13_solution を使う（スライドには載せない）。
- 3問とも第11回の核心（predict-then-actの罠、IPWによる政策評価、upliftの定義）に対応。
- 解説の締めに一言：「予測モデルをそのまま意思決定に使うと外す」という第11回の教訓は、今日の「myopicモデルで反実仮想を外す」話と同じ精神。
:::

# 導入：静学から動学へ {background-color="#1f3552"}

::: {.notes}
- ここから本編75分。この節は5分。
:::

## 前回までとのつながり

- 第9〜11回：顧客の「状態」（alive か、施策が効くか）と異質性を扱ってきた
- 前回（第12回）はゲスト講義：これらの技術の実務での使われ方を聞いた
- しかし、これまでの選択モデルはすべて**静学**：今日の効用だけで今日の選択を決める
- 今日からコース最終パート「動学」：**forward-looking** な意思決定を扱う

::: {.keybox .fragment}
今日のゴール：Rust (1987) の**バスエンジン交換モデル**を、定式化 → DPで解く → 推定（NFXPとCCP）→ 反実仮想、まで一気通貫で体感する。
:::

::: {.notes}
- 第10回のBG/NBDで「顧客の観測できない状態」を扱った。「消費者には状態がある」という発想はもう手に馴染んでいる。今日はそれに「先読み」を足す。
:::

## 今日の選択が明日の自分を変える

- **機種変更**：今買い替えるか、次のセールまで待つか
- **まとめ買い**：特売で多めに買えば、明日の「在庫」が変わる
- **ポイント失効前の駆け込み**：期限という状態を見て行動する
- **解約金のあるサブスク**：契約残期間を見て、今解約するか待つか
- **設備更新**：今リプレースするか、あと1年使い倒すか

. . .

共通構造：**行動が「状態」を変え、その状態が将来の効用を左右する**

::: {.notes}
- 静学logitはこのどれにも答えられない。「今日の効用だけで選ぶ」モデルだから。
- この構造を扱うのが動学的離散選択（dynamic discrete choice, DDC）。
:::

## 今日押さえたいこと

1. 状態・行動・状態遷移・価値関数・Bellman 方程式という**動学の部品**を組み立てられる
2. T1EVショックなら、動学でも選択確率は**logit**（Emax = logsum が再登場）
3. **価値関数反復**は縮小写像（第4回のBLP contractionと同じ数学）
4. **NFXP** と **CCP** の2つの推定法を実装し、「速さと精度のトレードオフ」を整理できる
5. **myopic**（近視眼的）モデルで推定すると、反実仮想を大きく外すことを数値で確認する

::: {.notes}
- 2が理論の背骨、4が今日の見せ場。5は第11回の「予測をそのまま意思決定に使うな」の動学版。
:::

## 記法の注意：今日から割引因子を beta と書く

- 第2〜4回では $\beta$ は「属性への選好パラメータ」だった（$\delta_{jt} = x_{jt}'\beta - \alpha p_{jt} + \xi_{jt}$）
- しかし**動学の文献では $\beta$ は割引因子（discount factor）が標準**
- 第13〜15回はこの慣習に従う：$0 < \beta < 1$、1期後の効用を $\beta$ 倍に割り引く
- 効用（flow utility）のパラメータは $\theta$ と書く

::: {.warnbox .fragment}
需要推定の回では $\beta$ は選好パラメータだったが、動学の慣習に合わせて割引因子に使う。この3回だけの約束なので混乱しないように。
:::

::: {.notes}
- 初出のここで明示的に断っておく（コース共通ルール）。
- 状態は x、行動は a、価値関数は V(x)、選択固有価値は v(x,a)、選択確率は P(a|x) と書く。
:::

# Harold Zurcher の物語 {background-color="#1f3552"}

::: {.notes}
- この節は5分。物語で惹きつけるパート。
:::

## マディソン市バス公社の整備責任者

- Harold Zurcher：米ウィスコンシン州マディソン市営バス公社で車両整備を統括
- 仕事の一つ：**バスのエンジンをいつ載せ替えるか**の判断
- 走行距離が伸びる → 故障頻度が上がり、維持費（修理費）がかさむ
- 載せ替えれば維持費はリセット。ただし**交換費**が大きい

. . .

> 維持費を惜しんで先延ばしにすれば故障リスクが膨らむ。早すぎる載せ替えは交換費の無駄。

::: {.notes}
- Zurcherは各バスの走行距離を台帳で管理し、毎月「維持か交換か」を判断していた。
- このトレードオフのバランスをとる判断を、経験に基づいて下していた。
:::

## Rust (1987) がやったこと

- Zurcher の判断記録（どのバスが、どの走行距離で、いつ交換されたか）を収集
- 「Zurcher は**将来のコストまで見据えて**期待割引費用を最小化している」という動学モデルを構造推定
- 市場全体でも多数の企業でもなく、**たった一人の意思決定者の頭の中**を復元
- バス公社の地味な台帳が、動学的離散選択という分野まるごとの出発点になった

::: {.notes}
- 原標本は162台、15,406 bus-month observations。
- 注意：以降のスライドの数値（交換費・維持費・状態数など）は説明用に我々が設定したシミュレーション値であって、Rustの推定値そのものではない、と口頭で断る。
:::

# モデルの部品 {background-color="#1f3552"}

::: {.notes}
- この節は8分。部品を一つずつ並べる。
:::

## 1期間の順序を先に固定する

| 順序 | 時点 $t$ で起きること |
|---:|---|
| 1 | 状態 $x_t$（走行距離）を観測 |
| 2 | $a_t\in\{維持,交換\}$ を選択 |
| 3 | 当期効用 $u(x_t,a_t)+\varepsilon_t(a_t)$ |
| 4 | $x_{t+1}\sim P(\cdot\mid x_t,a_t)$ |
| 5 | $\beta V(x_{t+1})$ を見越して次期へ |

::: {.notes}
- Bellman方程式で添字が迷子になったら、この順序へ戻る。
- 今日の行動は今日の効用と明日の状態の両方に効く。
:::

## 状態と行動

- **状態 $x$**：エンジンの累積走行距離を離散グリッド $x \in \{0, 1, \ldots, K-1\}$ で表す
  - $x = 0$ は新品同様、大きいほど走り込んだ状態。今日は $K = 20$
- **行動 $a$**：毎期の2択
  - $a = 0$：**維持**（そのまま使う）
  - $a = 1$：**交換**（エンジンを載せ替える）

::: {.notes}
- 現実には走行距離をビンに区切って離散化する。
- 意思決定は毎月。1ヶ月に1回、維持か交換かを選ぶ。
:::

## flow utility：維持費と交換費

その期に得る効用（コストの符号反転）を線形で書く：

- 維持（$a = 0$）：$u(x, 0) = -\theta_1 x$ —— 走行距離に比例した維持費
- 交換（$a = 1$）：$u(x, 1) = -RC$ —— 距離によらない載せ替え費用

パラメータの意味：

- $\theta_1 > 0$：1状態あたりの維持費の増分（走り込んだバスほど高くつく）
- $RC$：replacement cost。新品エンジンの値段は今の距離と無関係

今日の真値（シミュレーション用の設定値）：$\theta_1 = 0.15$、$RC = 8.0$

::: {.notes}
- ここが「効用パラメータはθ」の初出。βは割引因子に予約済み。
- RustのデータではなくDGPを自分で書く、という計量IIの一貫した型。
:::

## 状態遷移：維持なら進む、交換ならリセット

行動によって次期の走行距離が確率的に決まる。$j \in \{0, 1, 2\}$ を確率 $(0.30, 0.55, 0.15)$ で引いて：

- 維持（$a = 0$）：$x' = \min(x + j, K - 1)$ —— 距離が進む
- 交換（$a = 1$）：$x' = \min(0 + j, K - 1)$ —— **$x = 0$ にリセットしてから進む**

::: {.keybox .fragment}
交換後の分布は**現在の $x$ に一切依存しない**（遷移行列 $P_1$ の全行が同じ）。この性質が、後半の Hotz-Miller を「魔法のように簡単」にする鍵になる。
:::

::: {.notes}
- 「renewal action（更新行動）」という名前は後で付ける。ここでは伏線として強調だけ。
- P0, P1 はともに K×K 行列。行が現在状態、列が次期状態。
:::

## ショックと割引因子

- 各行動 $a$ に、分析者に見えない効用ショック $\varepsilon_a$ が乗る
- 第2回と同じく **Type I 極値分布（Gumbel）** を仮定 → 今日の「logit らしさ」の源
- 将来の効用は割引因子 $\beta = 0.95$ で割り引く（**推定せず固定**。理由は後半で）

意思決定者は毎期、$v(x, a) + \varepsilon_a$ が最大になる $a$ を選ぶ（$v$ は次節で定義）

::: {.notes}
- 「なぜβを推定せず固定するのか」は識別の節で回収する、と予告。
- ショックのおかげで、同じ状態でも選択が確率的に見える（分析者視点）。第2回のRUMと同じ構図。
:::

# Bellman 方程式と logsum {background-color="#1f3552"}

::: {.notes}
- この節は10分。今日の理論の山場。第2回の遺産の回収。
:::

## 価値の2つの関数

状態 $x$ で行動 $a$ を選んだときの価値 = 今日の効用 + 将来価値の割引期待値：

$$
v(x, a) = u(x, a) + \beta \sum_{x'} P(x' \mid x, a) V(x')
$$

. . .

これが **choice-specific value function**。では $V(x)$（ショックを見る前の状態の価値）は：

$$
V(x) = E\left[ \max_{a} \left( v(x, a) + \varepsilon_a \right) \right]
$$

. . .

$V$ が右辺（$v$ の中）にも左辺にも現れる → **不動点方程式（Bellman 方程式）**

::: {.notes}
- v(x,a)：行動別の価値。V(x)：εを見てからベストを選ぶ、その事前の期待値（Emax）。
- 「Vを求めるにはVが要る」という循環。これをどう解くかが次節のVFI。
:::

## 第2回の遺産：Emax は logsum になる

$\varepsilon_a$ が T1EV なら、Emax は閉じた形で書ける：

$$
V(x) = \log\left( \exp(v(x, 0)) + \exp(v(x, 1)) \right) + \gamma
$$

- $\gamma \approx 0.5772$ は Euler 定数
- 第4回の合併分析で消費者余剰を測った **inclusive value（logsum）** と同じ数式
- 導出（独立 Gumbel の最大値は再び Gumbel）は**ノートの折りたたみ callout 参照**

::: {.notes}
- 導出の細部はノートに逃がす。max-stability の一言だけ口頭で。
- 積分が閉じるのはT1EVの特権。正規分布ならこうはいかない（第2回と同じ話）。
:::

## 選択確率は今回もまた logit

$$
P(1 \mid x) = \frac{\exp(v(x, 1))}{\exp(v(x, 0)) + \exp(v(x, 1))}
$$

- 状態 $x$ ごとの**交換確率**が、logit の形で書ける
- これを **CCP（conditional choice probability、条件付き選択確率）** と呼ぶ
- データで観測される「状態 $x$ での交換頻度」に対応する量

::: {.notes}
- CCPという言葉は後半のHotz-Millerの主役。ここで名前を出しておく。
- 第2回のlogit公式と見た目がまったく同じであることを指差し確認。
:::

## ここが核心：デルタの座に v(x,a) が座るだけ

::: {.keybox .fragment}
- 第2回（静学）：$s_j = \exp(\delta_j) / \sum_k \exp(\delta_k)$。$\delta_j$ は「今日の平均効用」
- 動学：$\delta$ が座っていた場所に、**将来価値込みの $v(x, a) = u(x, a) + \beta E[V(x')]$** が座る
- それだけで、選択確率は今回もまた logit。Emax = logsum もそのまま効く
- **T1EV の親和性は、静学から動学へそのまま持ち越せる**——Rust モデルが「解ける・推定できる」ことの技術的な心臓部
:::

::: {.notes}
- 今日一番持ち帰ってほしいスライド。第2回を思い出させながらゆっくり。
- 「新しい数学はBellman方程式だけ。logitの部分は全部既習」と安心させる。
:::

# 価値関数反復で DP を解く {background-color="#1f3552"}

::: {.notes}
- この節は8分。手を動かすパートその1。
:::

## 価値関数反復（VFI）のアイデア

- Bellman 方程式は $V$ の**不動点**方程式 → 反復で解く
- 初期値 $V = 0$ から始めて、右辺に入れて新しい $V$ を計算、を収束まで繰り返す
- Bellman 作用素は係数 $\beta$ の**縮小写像** → 初期値によらず一意の $V$ に収束

::: {.keybox .fragment}
第4回の BLP で $\delta$ を解いた縮小写像（contraction mapping）と**まったく同じ数学**。誤差は幾何的に縮む（縮小係数 = $\beta$）。
:::

::: {.notes}
- 「縮小写像は2回目」という安心感。BLPでは市場シェアの反転、今日は時間方向の価値の反転。
- 更新幅の比がβ=0.95に近づく、という定量的な予言をしてから図を見せる。
:::

## Bellman 方程式をそのままコードに

```{r}
#| label: vfi-def
#| echo: true
#| output-location: fragment
solve_vfi <- function(theta1, RC, tol = 1e-10, maxit = 2000, bta = beta) {
  uu <- flow_utils(theta1, RC)     # u(x,0) = -theta1*x, u(x,1) = -RC
  V  <- rep(0, K); errs <- numeric(0)
  for (it in 1:maxit) {
    v0 <- uu$u0 + bta * as.vector(P0 %*% V)   # 維持の choice-specific value
    v1 <- uu$u1 + bta * as.vector(P1 %*% V)   # 交換の choice-specific value
    m  <- pmax(v0, v1)                        # オーバーフロー対策（第2回と同じ）
    Vnew <- m + log(exp(v0 - m) + exp(v1 - m)) + EULER   # logsum + Euler定数
    err <- max(abs(Vnew - V)); errs <- c(errs, err); V <- Vnew
    if (err < tol) break
  }
  v0 <- uu$u0 + bta * as.vector(P0 %*% V)
  v1 <- uu$u1 + bta * as.vector(P1 %*% V)
  list(V = V, v0 = v0, v1 = v1, errs = errs, niter = length(errs))
}
ccp_replace <- function(v0, v1) {
  m <- pmax(v0, v1); exp(v1 - m) / (exp(v0 - m) + exp(v1 - m))
}
```

::: {.notes}
- v0, v1 の計算 → logsum で V を更新、の2行が Bellman 作用素そのもの。数式とコードを行ごとに対応付けて読む。
- bta を引数化してあるのは、後半の myopic（beta=0）比較のための布石。
:::

## 収束の確認：BLP と同じ幾何収束

```{r}
#| label: vfi-run
#| include: false
sol <- solve_vfi(theta1_true, RC_true)
Pr  <- ccp_replace(sol$v0, sol$v1)
```

```{r}
#| label: fig-convergence
#| fig-height: 3.6
df_conv <- data.frame(iter = seq_along(sol$errs), err = sol$errs)
ggplot(df_conv, aes(iter, err)) +
  geom_line(color = "#1f77b4", linewidth = 0.8) +
  scale_y_log10() +
  labs(title = "価値関数反復の収束（対数目盛でほぼ直線 = 幾何収束）",
       x = "反復回数", y = "更新幅の最大値（対数目盛）")
```

- 収束までの反復数：`r sol$niter` 回。更新幅の比は $\beta = 0.95$ に近づく
- 縮小写像だから、どこから始めても同じ $V$ に着く

::: {.notes}
- 対数目盛で直線 = 毎回ほぼ一定率で誤差が縮む。その率がβ。
- BLPのcontractionの収束図を思い出させる。
:::

## 解けた方針：交換確率の S 字カーブ

```{r}
#| label: fig-value-ccp
#| fig-height: 3.6
p_V <- ggplot(data.frame(x = xs, V = sol$V), aes(x, V)) +
  geom_line(color = "#d62728", linewidth = 1) + geom_point(size = 1) +
  labs(title = "価値関数 V(x)", x = "走行距離の状態 x", y = "V(x)")

p_P <- ggplot(data.frame(x = xs, P = Pr), aes(x, P)) +
  geom_line(color = "#1f77b4", linewidth = 1) + geom_point(size = 1) +
  labs(title = "交換確率 P(交換 | x)", x = "走行距離の状態 x", y = "P(交換|x)")

p_V + p_P
```

- 交換確率は $x = 0$ でほぼゼロ、$x = 19$ で約0.78 まで単調に上がる
- 「もう十分走った、そろそろ載せ替え」という直感が、**DP の解**として現れる

::: {.notes}
- 早すぎる交換は交換費の無駄、遅すぎる維持は維持費の膨張。そのトレードオフを解いた答えがこのS字。
- V(x)が右下がりなのも直感通り：走り込んだ状態ほど将来コストが重い。
:::

# データを生成する {background-color="#1f3552"}

::: {.notes}
- この節は4分。推定の前にDGPからパネルを作る。
:::

## バス群のパネルシミュレーション

```{r}
#| label: panel-sim
#| include: false
simulate_panel <- function(n_bus, n_month, theta1, RC, burn = 50) {
  s   <- solve_vfi(theta1, RC)
  Prs <- ccp_replace(s$v0, s$v1)
  total_T <- n_month + burn
  X <- matrix(0L, n_bus, total_T)
  A <- matrix(0L, n_bus, total_T)
  x <- sample(0:(K - 1), n_bus, replace = TRUE)
  for (t in 1:total_T) {
    u <- runif(n_bus)
    a <- as.integer(u < Prs[x + 1])
    X[, t] <- x
    A[, t] <- a
    jump <- sample(0:2, n_bus, replace = TRUE, prob = p_trans)
    x <- ifelse(a == 1L, pmin(0 + jump, K - 1), pmin(x + jump, K - 1))
  }
  list(X = X[, (burn + 1):total_T], A = A[, (burn + 1):total_T])
}

n_bus <- 150; n_month <- 80
panel <- simulate_panel(n_bus, n_month, theta1_true, RC_true)
X <- panel$X; A <- panel$A
```

- **150台のバス × 80ヶ月**を追跡（burn-in 50期を捨てて定常付近から観測）
- 各期、各バスは状態 $x$ を見て、交換確率 $P(1 \mid x)$ に従って交換するか決める
- 観測されるのは $(x_{it}, a_{it})$ のみ。全体の交換率は `r round(mean(A), 3)`
- 実データの分析者は $\theta_1$ も $RC$ も知らない。**それを復元するのが仕事**

::: {.notes}
- 講義ノートは200台×100ヶ月。スライドは実行時間の都合で150台×80ヶ月に軽量化（結論は同じ）。
- 「DGPを自分で書いたから真値を知っている」——真値回収の検証ができるのはシミュレーションの特権。
:::

## replacement cycle：のこぎり歯のパターン

```{r}
#| label: fig-trajectories
#| fig-height: 3.9
show_bus <- c(1, 2, 3, 4)
df_traj <- do.call(rbind, lapply(show_bus, function(b) {
  data.frame(month = 1:n_month, mileage = X[b, ], bus = paste0("バス", b),
             replace = A[b, ])
}))
ggplot(df_traj, aes(month, mileage)) +
  geom_line(color = "grey50") +
  geom_point(data = subset(df_traj, replace == 1), aes(month, mileage),
             color = "#d62728", size = 1.6) +
  facet_wrap(~ bus, ncol = 2) +
  labs(title = "走行距離の軌跡と交換タイミング（赤点 = 交換した月）",
       x = "月", y = "走行距離の状態 x")
```

. . .

距離がじわじわ伸びては、交換でストンと0付近に戻る。これが Zurcher の台帳に相当する観測データ。

::: {.notes}
- 赤点（交換）が高走行距離側で打たれていることを指差し確認。
- 「のこぎり歯」= replacement cycle。耐久財・設備更新のデータに普遍的なパターン。
:::

## 状態ごとの交換頻度：CCP の素材

```{r}
#| label: fig-empfreq
#| fig-height: 3.7
freq_by_state <- sapply(0:(K - 1), function(xv) {
  mask <- (X == xv)
  if (sum(mask) > 0) mean(A[mask]) else NA_real_
})
count_by_state <- sapply(0:(K - 1), function(xv) sum(X == xv))

df_freq <- data.frame(x = xs, emp = freq_by_state, model = Pr)
ggplot(df_freq, aes(x)) +
  geom_line(aes(y = model), color = "#1f77b4", linewidth = 1) +
  geom_point(aes(y = emp), color = "#d62728", size = 1.8) +
  labs(title = "経験交換頻度（赤点）vs モデルの交換確率（青線）",
       x = "走行距離の状態 x", y = "P(交換 | x)")
```

- 経験頻度はモデルの CCP とよく一致。ただし高走行距離はデータが薄くガタつく
- この「状態ごとの頻度」が、後半の **Hotz-Miller 推定の入力**になる

::: {.notes}
- x=0 は観測が多いが交換はほぼ起きない（頻度ほぼ0）→ log を取ると発散する、という後半の伏線。
- 高走行距離の薄さも後半のadd-half平滑化・WLSの伏線。
:::

# 推定1：NFXP（Rust の方法） {background-color="#1f3552"}

::: {.notes}
- この節は10分。最尤法は第2回の道具がそのまま使える。
:::

## NFXP：入れ子の二重ループ

**Nested Fixed Point algorithm**。名前は仰々しいが構造はシンプル：

- **外側**：最適化アルゴリズムが $\theta = (\theta_1, RC)$ を提案する
- **内側**：その $\theta$ で価値関数反復を**解き切り**、$v(x, 0), v(x, 1)$ を得る
- その $v$ から logit 尤度を計算して外側に返す。外側は尤度を最大化する $\theta$ を探す

. . .

キモ：**外側が $\theta$ を1回動かすたびに、内側で DP が丸ごと1回走る**

::: {.notes}
- 「入れ子固定点」= 最適化ループの中に不動点計算が入れ子になっている、という命名。
- この構造が計算的な重さの正体、という点をここで予告。
:::

## 対数尤度：第2回とまったく同じ形

各バス・各月について「実際にとった行動の確率の対数」を足し上げる：

$$
\ell(\theta) = \sum_{i} \sum_{t} \left[ a_{it} \log P(1 \mid x_{it}; \theta) + (1 - a_{it}) \log P(0 \mid x_{it}; \theta) \right]
$$

- $P(a \mid x; \theta)$ は logit（CCP）。ただしその中身の $v(x, a)$ は **DP を解かないと出てこない**
- 「選んだ行動の log 確率の合計」——第2回の MNL 尤度と同じ発想

::: {.notes}
- 静学logitとの違いは1点だけ：選択確率を評価するために毎回Bellmanを解く必要があること。
- MLEの作法（optim、Hessian からSE）は第2回の完全な復習。
:::

## 負の対数尤度：内側で DP を解き切る

```{r}
#| label: nfxp-loglik
#| echo: true
#| output-location: fragment
neg_loglik_nfxp <- function(theta, X, A) {
  theta1 <- theta[1]; RC <- theta[2]
  if (theta1 <= 0 || RC <= 0) return(1e10)
  sol <- solve_vfi(theta1, RC, tol = 1e-8, maxit = 1000)  # ここで毎回 DP を解く
  m   <- pmax(sol$v0, sol$v1)
  lae <- m + log(exp(sol$v0 - m) + exp(sol$v1 - m))       # log(exp v0 + exp v1)
  logp1 <- sol$v1 - lae     # log P(交換|x)
  logp0 <- sol$v0 - lae     # log P(維持|x)
  xr <- as.vector(X) + 1
  ar <- as.vector(A)
  -sum(ifelse(ar == 1L, logp1[xr], logp0[xr]))
}
```

数式をそのまま書いただけ。`optim()` は最小化するので負の対数尤度を返す（第2回の型）。

::: {.notes}
- solve_vfi の呼び出しが「内側ループ」。外側の optim が theta を提案するたびにここが走る。
- 数値安定化（最大値を引くトリック）も第2回で導入済み。
:::

## 真値回収の確認（SE は Hessian から）

```{r}
#| label: nfxp-run
#| include: false
t0 <- Sys.time()
fit_nfxp <- optim(par = c(0.10, 5.0), fn = neg_loglik_nfxp,
                  X = X, A = A, method = "Nelder-Mead",
                  control = list(reltol = 1e-8, maxit = 1000),
                  hessian = TRUE)
t1 <- Sys.time()
nfxp_time <- as.numeric(difftime(t1, t0, units = "secs"))
theta_hat_nfxp <- fit_nfxp$par
vcov_nfxp <- solve(fit_nfxp$hessian)
se_nfxp   <- sqrt(diag(vcov_nfxp))
```

```{r}
#| label: nfxp-table
recovery_nfxp <- data.frame(
  parameter = c("theta1（維持費の傾き）", "RC（交換費）"),
  truth     = c(theta1_true, RC_true),
  estimate  = round(theta_hat_nfxp, 4),
  se        = round(se_nfxp, 4),
  ci_lower  = round(theta_hat_nfxp - 1.96 * se_nfxp, 4),
  ci_upper  = round(theta_hat_nfxp + 1.96 * se_nfxp, 4)
)
kable(recovery_nfxp,
      col.names = c("パラメータ", "真値", "推定値", "SE", "95%CI下限", "95%CI上限"))
```

- 真値は 95%CI の中に回収される。動学モデルでも「真値回収」の作法は変わらない
- SE は `optim(hessian = TRUE)` の Hessian の逆行列から（第2回と同じ）

::: {.notes}
- DGP → 推定 → 真値回収、の型が動学でも通用することを確認する瞬間。
- 実データでは真値は分からない。だからこの手順に価値がある（毎回言う）。
:::

## NFXP の重さ：状態空間の呪い

- 今回の実行時間：約 `r round(nfxp_time, 1)` 秒（$K = 20$ 状態、たった2パラメータでこれ）
- 外側の評価1回ごとに、内側で価値関数反復が丸ごと1回走る

::: {.warnbox .fragment}
現実の問題では状態が（走行距離 × ブランド × 在庫 × 競合価格 × ……）と多次元になり、**状態空間が爆発する**。価値関数反復1回が莫大な計算になり、それを最適化のたびに繰り返すと推定に何時間・何日もかかる。これが「**状態空間の呪い（curse of dimensionality）**」——次の Hotz-Miller が生まれた最大の動機。
:::

::: {.notes}
- 宿題1で K=100 にして呪いを体感してもらう。
- 「重いから使えない」ではなく「重さを回避する発想が次に来る」という流れで橋渡し。
:::

# 推定2：Hotz-Miller の CCP {background-color="#1f3552"}

::: {.notes}
- この節は13分。今日の見せ場。
:::

## 逆転の発想：価値関数を解かない

NFXP の重さの正体 =「価値関数を毎回解いている」こと。Hotz and Miller (1993) の一手：

. . .

> 価値関数を解かずに、**データの選択確率（CCP）から価値の差を逆算する**

二値選択では、logit の反転から：

$$
\log P(1 \mid x) - \log P(0 \mid x) = v(x, 1) - v(x, 0)
$$

- 左辺はデータの頻度から推定できる → 右辺の**価値差**が、DP を解かずに手に入る
- だが $v(x,1) - v(x,0)$ にはまだ**将来項** $\beta E[V(x') \mid x, a]$ の差が残っている……

::: {.notes}
- 「選択確率と価値の間に閉じた関係式がある」のがT1EVの恩恵。ここでもlogitの親和性が効く。
- 「結局Vを解かないといけないのでは?」という疑問を立てて、次のスライドで回収。
:::

## 救世主：交換は renewal action

思い出そう：**交換すると、状態は現在の $x$ によらず $x = 0$ にリセットされる**（$P_1$ の全行が同じ）

- これを **renewal action（更新行動）** と呼ぶ
- 交換を選んだ後の将来は、「今どこにいたか」を**忘れる**
- だから交換経由で書いた将来価値は、$x$ によらない**定数**を含む形になる
- この定数が、価値差をとるときに**綺麗に消える**——**finite dependence（有限依存）**

::: {.notes}
- モデルの部品のスライドで張った伏線（P1の全行が同じ）をここで回収。
- 「将来が有限ステップで共通化する」から finite dependence という名前。
:::

## Hotz-Miller の反転恒等式

T1EV のもとでは、logsum と logit を組み合わせると、任意の行動 $a$ について：

$$
V(x) = v(x, a) + \gamma - \log P(a \mid x)
$$

- **価値関数が「CCP で書ける」**——これが Hotz-Miller の核心の恒等式（導出はノートの callout 参照）
- 次期状態 $x'$ でこれを $a = 1$（交換）で使うと、renewal のおかげで $v(x', 1)$ の将来項が定数化：
- $V(x') = \mathrm{const} - \log P(1 \mid x')$ という形になる

::: {.notes}
- 導出は2行：logitの式から logΣexp(v) = v(x,a) − log P(a|x)、これをlogsumに代入するだけ。ノート参照。
- 「Vが観測可能なCCPの関数に化ける」ことの驚きを強調。
:::

## finite dependence：将来項が消えて回帰になる

将来項に代入して差をとると、定数が消えて $V$ が完全に消える。残る式：

$$
y(x) = \log P(1 \mid x) - \log P(0 \mid x) + \beta \sum_{x'} \left( P_1(x' \mid x) - P_0(x' \mid x) \right) \log P(1 \mid x')
$$

. . .

この $y(x)$（データから計算できる）が、flow utility の差に一致する：

$$
y(x) = \theta_1 x - RC
$$

. . .

**$y(x)$ を $x$ に回帰するだけ。傾きが $\theta_1$、切片が $-RC$。** VFI も optim も不要。

::: {.notes}
- 定数が消える理由：E[・|x,1] と E[・|x,0] のどちらでも「確率の和=1」なので、定数の期待値の差はゼロ。
- 遷移確率は既知（今日の設定）。実データでは遷移も頻度で推定するが、それも簡単。
:::

## 検算：真の CCP で恒等式を確かめる

まず、DP を解いて得た**真の CCP** を左辺に入れて、導出が正しいか確認する。

```{r}
#| label: ccp-check
diffP <- P1 - P0
sol_true <- solve_vfi(theta1_true, RC_true, tol = 1e-12)
P1c <- ccp_replace(sol_true$v0, sol_true$v1)
logP1 <- log(P1c); logP0 <- log(1 - P1c)
y_true <- logP1 - logP0 + beta * as.vector(diffP %*% logP1)
fit_check <- lm(y_true ~ xs)
check_tbl <- data.frame(
  item = c("恒等式の最大誤差", "回帰の傾き（theta1、真値 0.15）", "回帰の切片の符号反転（RC、真値 8.0）"),
  value = c(sprintf("%.2e", max(abs(y_true - (theta1_true * xs - RC_true)))),
            sprintf("%.6f", coef(fit_check)[2]),
            sprintf("%.6f", -coef(fit_check)[1]))
)
kable(check_tbl, col.names = c("検算項目", "値"), row.names = FALSE)
```

. . .

恒等式はほぼ機械精度で成立し、真値をぴたり復元。**導出は正しい。**

::: {.notes}
- 「導出を信じられなくても、シミュレーションが正しさを教えてくれる」——第2回のGumbelシミュレーションと同じ精神。
- ここまでは真のCCPを使ったチート。次のスライドで頻度推定に切り替える。
:::

## 実践：データの頻度 CCP で推定する

```{r}
#| label: ccp-est
#| echo: true
#| output-location: fragment
n_x  <- sapply(0:(K - 1), function(xv) sum(X == xv))     # 状態ごとの観測数
n1_x <- sapply(0:(K - 1), function(xv) sum(A[X == xv]))  # 状態ごとの交換数
Psm  <- (n1_x + 0.5) / (n_x + 1.0)          # Jeffreys/add-half 平滑化
logP1h <- log(Psm); logP0h <- log(1 - Psm)
logP1h_full <- logP1h
observed_idx <- which(n_x > 0)
if (length(observed_idx) == 0) stop("CCPを計算できる観測状態がない")
for (idx in which(n_x == 0)) {
  nearest <- observed_idx[which.min(abs(observed_idx - idx))]
  logP1h_full[idx] <- logP1h[nearest]
}
y_hat <- logP1h - logP0h + beta * as.vector(diffP %*% logP1h_full)
good  <- n_x >= 30                           # データの厚い状態だけ使う
fit_ccp <- lm(y_hat ~ xs, weights = n_x, subset = good)   # ただの回帰（WLS）
theta1_ccp <- as.numeric(coef(fit_ccp)[2])
RC_ccp     <- as.numeric(-coef(fit_ccp)[1])
round(c(theta1 = theta1_ccp, RC = RC_ccp), 4)
```

::: {.notes}
- x=0では交換頻度がほぼ0なのでadd-half平滑化。これはJeffreysであり、Laplace/add-oneは$(n_1+1)/(n+2)$。
- 未観測状態は境界を含め最も近い観測状態で補完し、n>=30の状態をWLSに使う。
- 乱数の引かれ方で真値から±0.5程度は揺れる。それがCCPのノイズ（次の比較で正直に扱う）。
:::

## NFXP vs CCP：推定値と計算時間

```{r}
#| label: compare-run
#| include: false
ccp_time <- as.numeric(system.time(
  lm(y_hat ~ xs, weights = n_x, subset = good)
)["elapsed"])
speed_ratio <- nfxp_time / max(ccp_time, 1e-4)
```

```{r}
#| label: compare-table
compare_tbl <- data.frame(
  method   = c("NFXP (Rust)", "CCP (Hotz-Miller)"),
  theta1   = round(c(theta_hat_nfxp[1], theta1_ccp), 4),
  RC       = round(c(theta_hat_nfxp[2], RC_ccp), 4),
  time_sec = signif(c(nfxp_time, ccp_time), 3),
  DP_solve = c("毎評価で解き切る", "一度も解かない")
)
kable(compare_tbl,
      col.names = c("手法", "theta1", "RC", "時間（秒）", "DP を解くか"),
      row.names = FALSE)
```

. . .

CCP は NFXP のおよそ `r format(round(speed_ratio), big.mark = ",")` 分の1の時間で、近い答えを出す。

::: {.notes}
- 回帰1本 vs DPを何十回も解き直す、の差。状態空間が大きくなるほどこの差は開く。
- CCPの推定値がNFXPより真値からズレていても慌てない：それが「ノイズ」の実演になる。
:::

## ここが核心：速さと精度のトレードオフ

::: {.keybox .fragment}
- **NFXP**：外側の最適化 × 内側の価値関数反復。正しく指定されたfull-solution MLEだが、状態空間が大きいと重い
- **CCP**：頻度 CCP → finite dependence で将来項を消す → 回帰1本。**DP を一度も解かない**。桁違いに速い
- Hotz–Millerは条件下で一致性・漸近正規性。NFXPと同じ推定量・同じ漸近分散という意味ではない
- 単純2段階は第一段階ノイズを受ける。NPLなどの反復で改善できる
:::

::: {.notes}
- Aguirregabiria-Mira のNPLなど中間を狙う手法群もある（ノートの実証研究コーナー参照）。
- 宿題2でCCPのばらつきをNFXPと比べて体感してもらう。
:::

# 識別と反実仮想 {background-color="#1f3552"}

::: {.notes}
- この節は10分。構造推定の配当を回収するパート。
:::

## 割引因子はなぜ推定せず固定するのか

- 「早めに交換する」行動の理由は2通りに読める：
  - 交換費 $RC$ が安いから（flow utility の形）
  - $\beta$ が大きく、将来の維持費を強く恐れているから（先読みの強さ）
- この2つは選択データだけからは**もつれて分離しにくい** → $\beta$ の識別は一般に困難
- 実務の慣習：金利や意思決定の頻度から $\beta$ を**外から与えて固定**（今日は 0.95）
- 効用の水準にも意味はなく、正規化が要る（静学の outside option = 0 と同じ）

::: {.notes}
- βを変えると推定も反実仮想も動くので、実務では感度分析が必須。
- 宿題3で「βが識別しにくい理由」を生成AIに聞いて本文と突き合わせる課題。
:::

## 反実仮想：交換費を20%補助したら

問い：**交換費 $RC$ を20%補助したら、交換頻度と平均走行距離はどう変わるか**（データには無い世界）

```{r}
#| label: cf-run
#| include: false
policy_transition <- function(Prv) {
  (1 - Prv) * P0 + Prv * P1
}
ergodic_dist <- function(M) {
  Amat <- rbind(t(M) - diag(K), rep(1, K))
  b <- c(rep(0, K), 1)
  d <- qr.solve(Amat, b)
  d / sum(d)
}
summarize_policy <- function(theta1, RC, bta = beta) {
  s   <- solve_vfi(theta1, RC, bta = bta)
  Prv <- ccp_replace(s$v0, s$v1)
  M   <- policy_transition(Prv)
  d   <- ergodic_dist(M)
  list(rep_rate = sum(d * Prv), mean_mi = sum(d * xs), d = d)
}
base_cf <- summarize_policy(theta1_true, RC_true)
sub_cf  <- summarize_policy(theta1_true, RC_true * 0.8)
```

::: {.fragment}

```{r}
#| label: cf-table
cf_tbl <- data.frame(
  policy   = c("補助前（RC = 8.0）", "補助後（RC = 6.4）"),
  rep_rate = round(c(base_cf$rep_rate, sub_cf$rep_rate), 4),
  mean_mi  = round(c(base_cf$mean_mi, sub_cf$mean_mi), 3)
)
kable(cf_tbl, col.names = c("政策", "長期交換率", "平均走行距離"), row.names = FALSE)
```

:::

- 手順：$RC$ を $0.8 \times RC$ に置き換えて **DP を解き直し**、新しい方針の定常分布で長期の値を計算
- 交換率は約 `r round((sub_cf$rep_rate / base_cf$rep_rate - 1) * 100, 1)`%、平均走行距離は約 `r round((sub_cf$mean_mi / base_cf$mean_mi - 1) * 100, 1)`% 変化

::: {.notes}
- 第1回の約束「構造推定は反実仮想のため」をここで回収。ただし、補助がRCだけを変え、他の選好・遷移を変えないという政策不変性が妥当な範囲での反実仮想である。
- 定常分布は「方針込みの遷移行列のマルコフ連鎖」の長期分布。d = dM を解くだけ。
:::

## 補助の効果：定常分布が若返る

```{r}
#| label: fig-cf-dist
#| fig-height: 3.8
df_cf <- rbind(
  data.frame(x = xs, dens = base_cf$d, policy = "補助前 (RC=8.0)"),
  data.frame(x = xs, dens = sub_cf$d,  policy = "補助後 (RC=6.4)")
)
ggplot(df_cf, aes(x, dens, fill = policy)) +
  geom_col(position = position_dodge(width = 0.7), width = 0.6) +
  scale_fill_manual(values = c("補助前 (RC=8.0)" = "grey55",
                               "補助後 (RC=6.4)" = "#1f77b4")) +
  labs(title = "走行距離の定常分布：交換費補助の効果",
       x = "走行距離の状態 x", y = "定常分布の確率", fill = NULL) +
  theme(legend.position = "top")
```

. . .

交換が安くなったので、より頻繁に・より若いうちに載せ替える。フリート全体が低走行距離側に寄る。

::: {.notes}
- 「補助金で設備更新を促す政策」の効果予測がまさにこれ。現代の設備保全・車両リプレース支援と同じ構造。
:::

## もし myopic（近視眼的）で推定したら

分析者が誤って「消費者は将来を見ない」と仮定し、$\beta = 0$（＝ただの静学 logit）で推定すると：

```{r}
#| label: myopic-run
#| include: false
panel_big <- simulate_panel(1000, 150, theta1_true, RC_true)
Xb <- panel_big$X; Ab <- panel_big$A

neg_loglik_myopic <- function(theta, X, A) {
  theta1 <- theta[1]; RC <- theta[2]
  if (theta1 <= 0 || RC <= 0) return(1e10)
  v0 <- -theta1 * xs; v1 <- rep(-RC, K)
  m  <- pmax(v0, v1)
  lae <- m + log(exp(v0 - m) + exp(v1 - m))
  logp1 <- v1 - lae; logp0 <- v0 - lae
  xr <- as.vector(X) + 1; ar <- as.vector(A)
  -sum(ifelse(ar == 1L, logp1[xr], logp0[xr]))
}
fit_myopic <- optim(c(0.10, 5.0), neg_loglik_myopic, X = Xb, A = Ab,
                    method = "Nelder-Mead", control = list(reltol = 1e-8))
fit_dyn_big <- optim(c(0.10, 5.0), neg_loglik_nfxp, X = Xb, A = Ab,
                     method = "Nelder-Mead", control = list(reltol = 1e-8))
```

::: {.fragment}

```{r}
#| label: myopic-table
est_tbl <- data.frame(
  model  = c("真値", "動学（beta = 0.95、正しい）", "myopic（beta = 0、誤り）"),
  theta1 = round(c(theta1_true, fit_dyn_big$par[1], fit_myopic$par[1]), 4),
  RC     = round(c(RC_true,     fit_dyn_big$par[2], fit_myopic$par[2]), 4)
)
kable(est_tbl, col.names = c("モデル", "theta1", "RC"), row.names = FALSE)
```

:::

- myopic は $\theta_1$ を**3倍近くに過大推定**する
- 「将来の維持費を恐れて早めに交換」の分まで、**flow utility の傾きに押し付ける**しかないから

::: {.notes}
- 大きめの標本（1000台×150ヶ月）で系統的バイアスを見る（ノイズではなく偏り）。
- データの交換確率の立ち上がりを、動学は「先読み」で一部説明する。myopicには将来項が無いのでθ1が水増しされる。
:::

## myopic は反実仮想も外す

歪んだパラメータで同じ補助（$RC$ を20%減）を予測させると：

```{r}
#| label: myopic-cf-run
#| include: false
myo0 <- summarize_policy(fit_myopic$par[1], fit_myopic$par[2], bta = 0)
myo1 <- summarize_policy(fit_myopic$par[1], fit_myopic$par[2] * 0.8, bta = 0)
```

::: {.fragment}

```{r}
#| label: myopic-cf-table
cf_compare <- data.frame(
  analysis   = c("正しい動学（beta = 0.95）", "myopic（beta = 0、誤り）"),
  rep_before = round(c(base_cf$rep_rate, myo0$rep_rate), 4),
  rep_after  = round(c(sub_cf$rep_rate, myo1$rep_rate), 4),
  change_pct = round(c((sub_cf$rep_rate / base_cf$rep_rate - 1) * 100,
                       (myo1$rep_rate / myo0$rep_rate - 1) * 100), 1)
)
kable(cf_compare,
      col.names = c("分析者", "補助前の交換率", "補助後の交換率", "変化率（%）"),
      row.names = FALSE)
```

:::

- 正しい動学は「交換率が約+18%」と予測。myopic は効果をおよそ**2倍**に過大評価する
- **深層パラメータを間違えれば、その先の政策予測も間違える**

::: {.notes}
- RCの水準を過小・θ1を過大に誤ったせいで、補助の感応度まで狂う。
- 第11回の「予測モデルをそのまま意思決定に使うと外す」と同じ精神が、時間の軸で再登場している。
:::

## 実務指針：動学が要るかは「問いが状態を動かすか」

::: {.keybox .fragment}
- **静学で足りる問い**：今の価格・属性への反応、直近の代替パターン → logit / BLP（第2〜4回）で十分。速いし識別も素直
- **動学が要る問い**：反実仮想が「状態」を動かすもの——在庫、契約残期間、走行距離、ポイント残高、保有年数
- 棚の値付けなら静学、解約金の設計や買いだめ誘発なら動学
:::

- コスト：状態空間の呪い、$\beta$ の識別、モデル誤設定リスク（myopic はその極端な例）

::: {.notes}
- 「動学は偉い、静学はダメ」ではない。問いに合わせて道具を選ぶ。
- 解約金サブスク・ポイント失効の例（冒頭の例）に戻って円環を閉じる。
:::

# まとめ {background-color="#1f3552"}

::: {.notes}
- この節は2分。
:::

## ここが核心

::: {.keybox .fragment}
- 動学的離散選択の部品：状態 $x$・行動 $a$・遷移 $P(x' \mid x, a)$・$v(x, a)$・$V(x)$・Bellman 方程式
- T1EV なら動学でも **Emax = logsum、選択確率 = logit**。静学の $\delta$ の座に $v(x, a)$ が座るだけ
- 価値関数反復は $\beta$ を縮小係数とする**縮小写像**（BLP contraction と同じ数学）
- **NFXP**：外側最適化 × 内側 VFIのfull-solution MLE。**CCP**：Hotz–Millerの反転 + renewal actionのfinite dependenceで回帰1本。条件下で一致・漸近正規だが、単純2段階には第一段階ノイズ
- 反実仮想：交換費20%補助 → 交換率 約+18%。**myopic で推定すると $\theta_1$ が3倍歪み、効果を約2倍に過大評価**
:::

::: {.notes}
- 1枚で今日を振り返る。ここまでで88分目安。
:::

## 宿題

::: {.nonincremental}

- **状態空間の呪いを体感**：`K <- 20` を `K <- 100` に変えて、VFI の反復数・実行時間、NFXP と CCP の速度差がどう開くか観察する
- **CCP のノイズを見る**：seed を変えて CCP 推定を5回繰り返し、$(\theta_1, RC)$ のばらつきを NFXP と比べる
- 生成AIに「動学的離散選択モデルで割引因子が識別しにくいのはなぜか」と聞いて、今日の説明（$\beta$ と flow utility がもつれる）と比べる
- **coding課題は `assignment13.qmd`**：縮小版 Rust モデルを自作し、NFXP と CCP を両方実装、補助の反実仮想を動学と myopic で比較する

:::

::: {.notes}
- 課題は今日の全部を自分の手で通す構成。ヒントcalloutも用意してある。
:::

## 次回予告：動学を消費者パネルへ

- 今日は「一人の意思決定者（Zurcher）」。次回は**多数の消費者の購買履歴**を動学で料理する
- **state dependence**：過去に買ったブランドを今日も選びやすい（ロイヤルティ・習慣）
- **買いだめ（stockpiling）**：特売のまとめ買いで「在庫」という状態が上がり、しばらく買わなくなる
- 「特売で売上が増えた」の一部は、実は**将来需要の先食い**かもしれない——それを見抜く道具が今日の DP

**Reading**：Rust (1987)、Hotz and Miller (1993)、Aguirregabiria and Mira (2010)

::: {.notes}
- バスの走行距離が、消費者の家の在庫に置き換わる、という橋の架け方。
- 第15回は視点を企業側に移して dynamic pricing。DPが売り手の頭の中で再演される。
:::
