---
title: "Lecture 10：顧客パネルデータのモデル化"
subtitle: "購買頻度・離脱・顧客価値予測｜計量経済学II"
author: "Kei Ikegami"
lang: ja
format:
  revealjs:
    theme: [default, ../slides_theme.scss]
    slide-number: c/t
    incremental: true
    embed-resources: true
    transition: none
    center: false
    width: 1180
    height: 700
    margin: 0.08
    fig-width: 8
    fig-height: 4.2
    code-line-numbers: false
execute:
  echo: false
  warning: false
  message: false
---

```{r}
#| include: false
library(ggplot2)
library(dplyr)
library(tidyr)
library(knitr)

set.seed(202610)

theme_slide <- function() {
  fam <- if (Sys.info()[["sysname"]] == "Darwin") "Hiragino Sans" else ""
  theme_minimal(base_size = 15, base_family = fam)
}
theme_set(theme_slide())
knitr::opts_chunk$set(fig.align = "center", dpi = 144)
options(scipen = 8)
```

## 今日の流れ（90分）

| 時間 | 内容 |
|---|---|
| 10分 | Quiz（解答5分 + 解説5分） |
| 8分 | 導入：離脱は観測されない |
| 14分 | モデルの積み上げ：Poisson-GammaからBG/NBDへ |
| 8分 | データ構造：RとFだけで尤度が書ける |
| 16分 | 尤度とMLE |
| 12分 | 生存確率P(alive) |
| 9分 | 将来購買の予測とholdout検証 |
| 8分 | CLVと「予測は因果ではない」 |
| 5分 | まとめ・宿題・次回予告 |

::: {.notes}
- 今日のメイン: 非契約型ビジネスの「観測されない離脱」を、第9回の階層モデルの発想で解く。
- BG/NBDの尤度を自作 → optim → P(alive) → CLV、という一本道。
- 「今日は第9回の再演である」と最初に宣言しておくと安心して聞ける。
:::

## Quiz（前回の復習・10分）

::: {.nonincremental}

- 配布した Quiz 10 に解答する（**5分**、メモ・ノート参照可）
- そのあと解説（**5分**）
- 採点はしない。前回の内容のセルフチェックとして使うこと
:::


::: {.notes}
- 解答5分 → 解説5分。解説は別資料 quiz10_solution を使う（スライドには載せない）。
- 3問とも第9回の核心（平均への回帰と選抜バイアス、shrinkageの向き、階層のpriorはデータで正当化される）に対応。
- 設問3の「上の段がpriorになる」が、今日のGamma分布の異質性そのものになる、と解説時に一言添えてブリッジする。
:::

# 導入：離脱は観測されない {background-color="#1f3552"}

::: {.notes}
- ここから本編。この節は8分。
:::

## 前回とのつながり

- 第9回：個人（店舗）パラメータ $\theta_i \sim N(\bar\theta, \tau^2)$ という**階層モデル**
- shrinkage：$\hat\theta_i = B_i \bar\theta + (1 - B_i) y_i$、データが少ない個人ほど全体平均へ
- 今回はこの発想を**購買履歴データ**に適用する

::: {.keybox .fragment}
今日のゴール：顧客の購買回数と最終購買時点だけから、「この顧客はまだ生きているか」「今後いくら使うか」を統計モデル（**BG/NBD**）で答える。
:::

::: {.notes}
- 第9回の正規-正規が、今日はPoisson-GammaとBeta-幾何に変わるだけ。構造は同じ。
- 「階層＝priorをデータで学ぶ」の3行目（BG/NBD）を今日埋める、と第9回の統一表を思い出させる。
:::

## 今日押さえたいこと

1. **非契約型ビジネス**では離脱が直接観測されない、という根本問題を理解する
2. 購買頻度をPoisson-Gamma（**NBD**）、離脱をBeta-幾何としてモデル化できる
3. **購買回数 x と最終購買時点 t_x だけで尤度が書ける**（RFMのR・Fが十分統計量）
4. BG/NBDの対数尤度を自作し、`optim()` で**真値回収**できる（第2回のMLE作法の再演）
5. P(alive)・将来購買・CLVを計算し、**CLVは予測であって因果効果ではない**と言える

::: {.notes}
- 4は第2回（自作MLE）、2は第9回（階層）の再演。新しい部品は「離脱の未観測性」だけ。
- 5が次回（第11回・ターゲティング）への最重要の橋渡し。
:::

## ネットスーパーのAさん問題

あなたはネットスーパーのCRM担当。顧客Aさんは**3ヶ月間何も買っていない**。

> (a) Aさんは使うのをやめた（**離脱**した）
>
> (b) Aさんはまだ顧客だが、たまたま注文していないだけ（**休眠**中）

. . .

この2つ、購買履歴だけから区別できるか？

::: {.notes}
- 学生に少し考えさせる。答えは「確定的には区別できない。しかし確率では答えられる」。
- この曖昧さを確率で定量化するのが今日のモデルの仕事。
:::

## 契約型 vs 非契約型

- **契約型（contractual）**：サブスク（動画・音楽配信）。解約ボタンで**離脱が観測される**
- **非契約型（non-contractual）**：EC・小売・レストラン。顧客は宣言せず**静かに来なくなる**

::: {.keybox .fragment}
非契約型ビジネスの根源的問題＝**離脱が直接観測されない**。「観測されない状態」を統計モデルで推定するのが今日の核心。
:::

::: {.notes}
- 契約型なら標準的な生存分析がそのまま使える（ノートの「ビジネスの現場で」参照）。
- 今日のモデルは非契約型専用の道具。
:::

## 実務の定番「90日ルール」の落とし穴

多くの企業：「最終購買から90日経過 → 休眠顧客とみなす」という一律ルール

- **月1回買う常連**が90日沈黙 → 相当怪しい（離脱の可能性大）
- **半年に1回の顧客**が90日沈黙 → まだ通常運転の範囲内かも

::: {.warnbox .fragment}
「何日買っていないか」だけでは足りない。「**もともとどれくらいの頻度で買っていたか**」と組み合わせないと、離脱判定は正確にならない。
:::

::: {.notes}
- 今日のP(alive)は、まさにこの2つの情報（recencyとfrequency）を統計的に正しく合成する。
- 第9回の「観測数が違う店舗を同じ物差しで測るな」と同型の話。
:::

## RFM分析：実務の語彙

| 軸 | 意味 |
|---|---|
| Recency（R） | 最後にいつ買ったか |
| Frequency（F） | どれくらいの頻度・回数買っているか |
| Monetary（M） | 1回あたりいくら使うか |

- 古典的な使い方：各軸を5段階にスコアリングして125セグメント
- 今日の驚き：**RとFだけで、離脱込みのモデルの尤度が完全に書ける**

::: {.notes}
- RFMは1960年代からのダイレクトメール実務の知恵。今日それに確率モデルの土台を与える。
- Mは顧客単価の計算に使うが、頻度・離脱の推定には不要になる（後で確認）。
:::

# モデルの積み上げ：Poisson-GammaからBG/NBDへ {background-color="#1f3552"}

::: {.notes}
- この節は14分。理論の積み上げパート。部品は2つ（頻度と離脱）だけ。
:::

## ステップ1：購買頻度をPoissonで

まず離脱を無視して「どれくらいの頻度で買うか」だけを考える。

個人 $i$ は時間あたり一定の率 $\lambda_i$ でランダムに購買する（Poisson過程）。観測期間 $T$ の購買回数は

$$
x_i \mid \lambda_i \sim \mathrm{Poisson}(\lambda_i T)
$$

- $\lambda_i = 0.5$ なら「週に平均0.5回買う人」

::: {.notes}
- Poisson過程＝「いつ買うかは完全にランダム、でも長期的なペースは一定」という最も単純な仮定。
- 購買間隔は指数分布に従う。シミュレーションでrexpを使うのはこのため。
:::

## 全員同じ率だと現実に合わない：過分散

- 全顧客の $\lambda_i$ が同じ値なら、購買回数の**分散 = 平均**（Poissonの性質）
- 実際の購買データは**分散が平均よりずっと大きい**（過分散）
- 理由：ヘビーユーザーとライトユーザーが**混在**しているから

::: {.keybox .fragment}
第9回のcomplete poolingの失敗と同じ構図。「全員同じ」と決めつけると、データの散らばりを説明できない。
:::

::: {.notes}
- 第9回§1の「no pooling推定は真の効果より過分散」とは逆向きの話だが、根は同じ：異質性を無視した集計は分布の形を取り違える。
- ここで「では個人ごとに率を変えよう」→次のスライドへ。
:::

## ステップ1'：率にGamma異質性を入れる

第9回と同じ発想：個人の $\lambda_i$ を**集団の分布からのドロー**とみなす。

$$
\lambda_i \sim \mathrm{Gamma}(r, \alpha)
$$

- $r$：形状パラメータ、$\alpha$：rateパラメータ（`rgamma(shape = r, rate = alpha)`）
- 平均は $r / \alpha$。第9回の $\theta_i \sim N(\bar\theta, \tau^2)$ の**Gamma版**

::: {.notes}
- 正規分布でなくGammaを使うのは、λが正の値だから。台が正の共役な分布として自然な選択。
- 「上の段（Gamma）が下の段（Poisson）のprior」という第9回の言葉がそのまま使える。
:::

## 記法の注意：この回のαは価格係数ではない

::: {.warnbox}
第2〜4回では $\alpha$ を需要推定の**価格係数**として使った（効用は $-\alpha p$）。**今回の $\alpha$ はGamma分布のrateパラメータであり、価格とは無関係**。この回に限り、$\lambda, r, \alpha, a, b$ は Counting Your Customers 系の文献の標準記法に従う。
:::

- 論文を読むときに混乱しないよう、原典の記号をそのまま使う

::: {.notes}
- STYLE_GUIDE §7の取り決め。第9回の次回予告でも予告済み。
- 「記号は文脈で意味が変わる。文献ごとの慣習に慣れるのもトレーニング」と一言。
:::

## Poisson-Gammaミクスチャ = NBD

$\lambda_i$ を積分消去すると、購買回数 $x_i$ の周辺分布は**負の二項分布**（Negative Binomial Distribution, **NBD**）になる。

- 過分散が**自動的に解決**：個人差を入れた時点で、集計分布は裾の重い形になる
- これが「NBDモデル」（Ehrenberg以来の古典）の名前の由来

::: {.notes}
- 積分の計算はノート参照。Gammaがpoissonの共役だから閉形式で出る。
- ここまでで「頻度」の部品は完成。次は「離脱」の部品。
:::

## ステップ2：離脱を加える

ここまでは「顧客は永遠に生きる」前提だった。BG/NBDの離脱の仮定：

. . .

> **各購買の直後に、確率 $p_i$ でこの顧客は離脱する**（二度と戻らない）

- 「何回目の購買の後に離脱するか」が**幾何分布**に従う
- 買い物のたびにコインを投げて、表が出たら退場するイメージ

::: {.notes}
- 「購買直後にしか離脱しない」のは不自然に見えるが、これが尤度を劇的に簡単にする（後述のPareto/NBDとの対比）。
- 買わない期間には離脱しない、という点が連続時間離脱モデルとの違い。
:::

## 離脱確率にもBeta異質性

離脱確率 $p_i$ も個人ごとに違うと考える。

$$
p_i \sim \mathrm{Beta}(a, b)
$$

- 平均は $a / (a + b)$。「1回買うたびに離脱する確率」の個人差
- $p_i$ を積分消去するとBeta-Geometric分布 → BG/NBDの「**BG**」

::: {.notes}
- Betaは[0,1]上の分布で、確率パラメータの異質性を表す定番。
- ここでも「上の段（Beta）が下の段（幾何）のprior」という階層構造。今日2つ目の階層。
:::

## BG/NBDモデル：4つの前提

BG/NBDは次の**条件付き分布の束**である。

1. 生きている間、購買はPoisson過程。率 $\lambda_i$ は $\mathrm{Gamma}(r, \alpha)$ で異質
2. 各購買の直後、確率 $p_i$ で離脱。$p_i$ は $\mathrm{Beta}(a, b)$ で異質
3. $\lambda_i$ と $p_i$ は互いに独立
4. 離脱後は二度と購買しない

. . .

推定するのは4つの超パラメータ $(r, \alpha, a, b)$ だけ。

::: {.notes}
- 計量Iの「モデル＝条件付き分布の束」がここでも貫かれている。
- 個人パラメータ(λ_i, p_i)は推定せず積分消去する。第9回の経験ベイズで超パラメータを推定したのと同じ発想。
:::

## 先祖：Pareto/NBD（1987）との関係

- **Pareto/NBD**（Schmittlein, Morrison and Colombo 1987）：離脱は**連続時間**で確率的に発生（寿命が指数分布、その率もGamma異質）
- 理論的には自然だが、尤度に**合流型超幾何関数**が現れ実装が大変
- **BG/NBD**（Fader, Hardie and Lee 2005）：離脱を「購買直後」に限定 → 尤度が**初等関数だけ**で書ける。Excelでも実装可能
- 予測精度は実証的に**ほぼ同等**

::: {.notes}
- 「理論的に美しいモデル」より「実装できて同精度のモデル」が実務を制した、という教訓。
- 今日BG/NBDを主役に据える理由もこれ。ノートの実証研究コーナー（FHL 2005）参照。
:::

# データ構造：RとFだけで尤度が書ける {background-color="#1f3552"}

::: {.notes}
- この節は8分。データを見て、驚きの十分統計量の話をする。
:::

## 顧客1人はたった3つの数字になる

顧客 $i$ の観測期間 $[0, T]$ の購買履歴から取り出すのは：

- $x$：観測期間中の**購買回数**（RFMの**F**）
- $t_x$：**最後の購買が起きた時点**（RFMの**R**に対応）
- $T$：観測期間の長さ

::: {.keybox .fragment}
**この3つだけでBG/NBDの尤度が完全に書ける。** 個々の購買がいつ起きたかの詳細は不要。RFMのR・Fは、このモデルの**十分統計量**である。
:::

::: {.notes}
- 実務家が経験的に使ってきたRFMのうちR・Fが、確率モデルの十分統計量として理論的に正当化される、というのが今日の一番の「驚き」ポイント。
- Mは頻度・離脱の推定には不要。CLVの金額換算で再登場する。
:::

## まず目で見る：20人の購買タイムライン

```{r}
#| label: s10-fig-timeline
#| fig-height: 4.0
simulate_customer_events <- function(lambda, p_drop, T) {
  t <- 0
  events <- c()
  repeat {
    wait <- rexp(1, rate = lambda)
    t_next <- t + wait
    if (t_next > T) break
    t <- t_next
    events <- c(events, t)
    if (runif(1) < p_drop) break   # 購買直後に確率p_dropで離脱
  }
  events
}

n_demo <- 20
T_demo <- 52
r_demo <- 0.8; alpha_demo <- 6; a_demo <- 0.7; b_demo <- 2.5

lambda_demo <- rgamma(n_demo, shape = r_demo, rate = alpha_demo)
p_demo <- rbeta(n_demo, a_demo, b_demo)

timeline_list <- lapply(1:n_demo, function(i) {
  ev <- simulate_customer_events(lambda_demo[i], p_demo[i], T_demo)
  data.frame(customer = rep(i, length(ev)), event_time = ev)
})
timeline_df <- do.call(rbind, timeline_list)

ggplot(timeline_df, aes(x = event_time, y = customer)) +
  annotate("segment", x = 0, xend = T_demo, y = 1:n_demo, yend = 1:n_demo,
           color = "gray85", linewidth = 3) +
  geom_point(color = "#4C72B0", size = 2.2) +
  labs(x = "週", y = "顧客ID", title = "20人の購買タイムライン（観測期間52週）") +
  scale_y_continuous(breaks = 1:n_demo)
```

どの顧客が離脱済みで、どの顧客が生きているか、**目で判定してみてほしい**。

::: {.notes}
- 1〜2分、学生に眺めさせる。「後半にぽつんと1点あって沈黙している顧客」が判定困難の典型例。
- 「たまたま次の購買がまだ来ていない」のか「その購買を最後に離脱した」のか、見た目では区別できない。この曖昧さをモデルで解消する。
:::

## DGP：2,000人の顧客ベースを作る

```{r}
#| label: s10-dgp-params
#| echo: true
#| output-location: fragment
N <- 2000
T_cal <- 52       # calibration期間（週）
T_holdout <- 26   # holdout期間（週）
T_total <- T_cal + T_holdout

r_true <- 0.8; alpha_true <- 6; a_true <- 0.7; b_true <- 2.5

lambda_true <- rgamma(N, shape = r_true, rate = alpha_true)
p_true <- rbeta(N, a_true, b_true)
```

- 週あたり平均購買率 $E[\lambda] = r / \alpha \approx 0.133$ 回、平均離脱確率 $E[p] \approx 0.22$
- **calibration期間（52週）で推定し、holdout期間（26週）で予測を検証**する

::: {.notes}
- calibration/holdoutの分割は、FHL 2005のCDNOWデータでの検証デザインと同じ。
- 推定にはholdout情報を一切使わない。「予測モデルの検証は将来データで」という規律。
:::

```{r}
#| label: s10-dgp-run
#| include: false
all_events <- vector("list", N)
for (i in 1:N) {
  all_events[[i]] <- simulate_customer_events(lambda_true[i], p_true[i], T_total)
}

# calibration期間(52週)だけを見て (x, t_x) を作る
x_cal  <- sapply(all_events, function(ev) sum(ev <= T_cal))
tx_cal <- sapply(all_events, function(ev) {
  ev_cal <- ev[ev <= T_cal]
  if (length(ev_cal) == 0) 0 else max(ev_cal)
})
```

## 生成されたデータの姿

```{r}
#| label: s10-fig-scatter
#| fig-height: 3.9
scatter_df <- data.frame(x = x_cal, tx = tx_cal)
ggplot(scatter_df, aes(x = tx, y = x)) +
  geom_jitter(alpha = 0.3, width = 0.5, height = 0.15, color = "#4C72B0") +
  labs(x = "t_x（最終購買時点、週）", y = "x（購買回数）",
       title = "顧客ごとの (t_x, x) 散布図（calibration期間52週）")
```

- 購買0回の顧客が一定割合いる（左下の帯）
- 頻繁に買う顧客ほど最終購買が期間の**後半に集中**（いつ切っても直近に購買がある）

::: {.notes}
- この平面上の1点が顧客1人。以降の推定・P(alive)・予測はすべてこの平面上で動く。
- 右下（昔たくさん買ってぱったり止んだ）と右上（今も買い続けている）の違いに注目させておく。
:::

# 尤度とMLE {background-color="#1f3552"}

::: {.notes}
- この節は16分。今日の技術的な山場。第2回のMLE作法の再演であることを強調。
:::

## 尤度は「2つの経路の和」

顧客の $(x, t_x, T)$ が観測される尤度は、2つのシナリオの確率の和：

$$
L(r, \alpha, a, b \mid x, t_x, T) = A_0 + A_1
$$

- $A_0$：「観測期間の終わり $T$ まで**まだ生きている**」経路の尤度
- $A_1$：「最後の購買 $t_x$ の直後に**離脱していた**」経路の尤度（$x > 0$ のときのみ存在）

::: {.keybox .fragment}
離脱は観測されないので、「生きている世界」と「死んでいる世界」の**両方の確率を足す**。未観測の状態を積分消去する、というモデルの基本動作。
:::

::: {.notes}
- 導出の詳細はFHL 2005に譲る（ノートも同じ方針）。構造の読み方に集中する。
- x=0の顧客には「離脱するタイミング」自体が存在しない（購買直後にしか離脱しない仮定のため）ので、A_1が無い。
:::

## 2つの経路を式で書く

生存経路（ガンマ関数とベータ関数だけ）：

$$
A_0 = \frac{B(a, b + x)}{B(a, b)} \cdot \frac{\Gamma(r + x) \alpha^r}{\Gamma(r)} \cdot \frac{1}{(\alpha + T)^{r + x}}
$$

. . .

離脱経路（$x > 0$ のときのみ。$T$ が $t_x$ に置き換わる）：

$$
A_1 = \frac{B(a + 1, b + x - 1)}{B(a, b)} \cdot \frac{\Gamma(r + x) \alpha^r}{\Gamma(r)} \cdot \frac{1}{(\alpha + t_x)^{r + x}}
$$

- $B(\cdot, \cdot)$ はベータ関数。**初等関数だけ**——ここがBG/NBDの売り
- 導出はノート参照。今日は実装と解釈に集中する

::: {.notes}
- 式の対応を口頭で：Beta部分が離脱確率pの積分、Gamma部分が購買率λの積分。
- A_1では「t_xで観測が実質終わる」ので分母がα+t_xになる、という読み方だけ伝わればよい。
:::

## 実装の罠が2つ

::: {.warnbox .fragment}
1. **x = 0 の場合分けを忘れる**：$x = 0$ で第2項を計算すると $B(a+1, b-1)$ のような意味をなさない項を作ってしまう。明示的に分岐すること。
2. **対数の中の和でオーバーフロー**：対数尤度は $\ln(A_0 + A_1)$ の形。$A_0, A_1$ を直接計算してから対数を取ると桁あふれする。→ **logsumexpトリック**
:::

. . .

$m = \max(u, v)$ として

$$
\ln(e^u + e^v) = m + \ln(e^{u - m} + e^{v - m})
$$

::: {.notes}
- 第2回のsoftmaxで「各行の最大値を引く」オーバーフロー対策をやった。あれと同じ発想。
- 指数の引数が0以下に収まるので数値的に安定する。
:::

## 対数尤度を自作する

```{r}
#| label: s10-loglik
#| echo: true
#| output-location: fragment
logsumexp2 <- function(log_a, log_b) {
  m <- pmax(log_a, log_b)
  m + log(exp(log_a - m) + exp(log_b - m))
}

bgnbd_loglik <- function(r, alpha, a, b, x, tx, T) {
  ln_Bab <- lbeta(a, b)
  ln_A0 <- lbeta(a, b + x) - ln_Bab +          # 生存経路
    lgamma(r + x) - lgamma(r) +
    r * log(alpha) - (r + x) * log(alpha + T)
  ln_A1 <- ifelse(                              # 離脱経路（x=0なら-Inf）
    x > 0,
    lbeta(a + 1, b + x - 1) - ln_Bab +
      lgamma(r + x) - lgamma(r) +
      r * log(alpha) - (r + x) * log(alpha + tx),
    -Inf
  )
  logsumexp2(ln_A0, ln_A1)
}
```

- `lbeta`, `lgamma`：ベータ関数・ガンマ関数の**対数**を直接返す（オーバーフロー回避）

::: {.notes}
- 数式のA_0, A_1を対数の世界でそのまま書き写しただけ、という点を強調。
- ifelseで-Infを入れると、logsumexp2が自動的に第1項だけを返す（exp(-Inf)=0）。x=0の場合分けがきれいに処理される。
:::

## optimで最大化：log変換で正値制約を外す

```{r}
#| label: s10-mle
#| echo: true
#| output-location: fragment
neg_loglik_bgnbd <- function(theta_log, x, tx, T) {
  params <- exp(theta_log)   # 正値制約：log変換したパラメータを探索
  -sum(bgnbd_loglik(params[1], params[2], params[3], params[4], x, tx, T))
}

opt_result <- optim(
  par = log(c(r = 1, alpha = 1, a = 1, b = 1)),
  fn = neg_loglik_bgnbd,
  x = x_cal, tx = tx_cal, T = rep(T_cal, N),
  method = "L-BFGS-B", hessian = TRUE
)
theta_hat <- exp(opt_result$par)
names(theta_hat) <- c("r", "alpha", "a", "b")
round(theta_hat, 4)
```

- $r, \alpha, a, b$ は全て正 → $\log$ したパラメータを探索し、最後に $\exp$ で戻す

::: {.notes}
- 第2回のlogitでは係数に符号制約がなかったので不要だった工夫。正値制約のあるパラメータでは頻出のテクニック。
- 制約付き最適化を明示的に書くより、変数変換で制約を消す方が頑健。
:::

## 真値回収の確認

::: {.fragment}
```{r}
#| label: s10-recovery-table
true_params <- c(r = r_true, alpha = alpha_true, a = a_true, b = b_true)
recovery_df <- data.frame(
  parameter = names(true_params),
  true_value = true_params,
  estimate = round(theta_hat, 4)
)
kable(recovery_df, col.names = c("パラメータ", "真値", "MLE推定値"))
```
:::

- $r, \alpha$（購買頻度側）は高精度、$a, b$（離脱側）はやや誤差が大きい
- 離脱の情報は「離脱したらしい顧客」のサブサンプルからしか得られず、**希少**だから

::: {.notes}
- 「新しい推定量を実装したら必ず真値回収」——第2回から続く計量IIの型。
- a, bの誤差が大きいのは自然なこと、と安心させる。データが語れる量には限りがある。
:::

## 推論：HessianからSE（delta法つき）

```{r}
#| label: s10-se
vcov_log <- solve(opt_result$hessian)
se_log <- sqrt(diag(vcov_log))
se_orig <- theta_hat * se_log   # delta法: g=exp なので se(g) = g * se

inference_df <- data.frame(
  parameter = names(true_params),
  true_value = true_params,
  estimate = round(theta_hat, 4),
  se = round(se_orig, 4),
  ci_lower = round(theta_hat - 1.96 * se_orig, 4),
  ci_upper = round(theta_hat + 1.96 * se_orig, 4)
)
kable(inference_df,
      col.names = c("パラメータ", "真値", "推定値", "SE", "95%CI下限", "95%CI上限"))
```

- Hessianはlogスケールのものなので、**delta法**で元のスケールへ変換
- 真値はすべて95%信頼区間の中。第2回の推論の作法がそのまま通用する

::: {.notes}
- delta法：g(θ)=exp(θ)の微分はexp(θ)自身なので、SEは推定値×logスケールSE。
- 「推定値だけでなく不確実性まで報告する」は計量Iから一貫。
:::

## 立ち止まる：尤度とP(alive)は別物

同じ購買回数 $x$ のもとで、最終購買時点 $t_x$ を大きくしていくと：

- **尤度**は単調に**減少**する（「立て続けに買って残り期間ぴったり沈黙」という特殊な経路の密度だから）
- **生存確率P(alive)**は単調に**増加**する（最近まで買っていた人ほど生きていそう）

::: {.warnbox .fragment}
「データの出やすさ（尤度）」と「顧客の状態の事後確率（P(alive)）」を混同しないこと。この区別がつくかどうかが、BG/NBD理解の分かれ目。
:::

::: {.notes}
- numpyプロトタイプでの検証時にも確認した非自明ポイント（ノート本文参照）。
- 尤度はパラメータ推定のための道具、P(alive)は推定後に顧客ごとに計算する事後量。役割が違う。
:::

# 生存確率P(alive) {background-color="#1f3552"}

::: {.notes}
- この節は12分。今日の一番おいしい応用。ヒートマップの交互作用が見せ場。
:::

## P(alive)：2つの経路の相対比

「この顧客は観測期間の終わりにまだ生きているか」は、尤度の2項から直接出る：

$$
P(\mathrm{alive} \mid x, t_x, T) = \frac{A_0}{A_0 + A_1}
$$

. . .

整理すると閉形式になる（$x > 0$ の場合）：

$$
P(\mathrm{alive} \mid x, t_x, T) = \left( 1 + \frac{a}{b + x - 1} \left( \frac{\alpha + T}{\alpha + t_x} \right)^{r + x} \right)^{-1}
$$

- $x = 0$ のときは常に $P(\mathrm{alive}) = 1$（離脱の証拠が存在しえないため）

::: {.notes}
- 「生きている経路の重み ÷ 全体」というベイズの事後確率そのもの。第9回のP(θ>c|data)と同じ発想で、状態の確率をデータで更新している。
- x=0で1になるのは、「購買直後にしか離脱しない」というモデルの仮定の帰結。まだ最初の購買機会を待っている扱い。
:::

## 全顧客のP(alive)分布

```{r}
#| label: s10-palive-calc
#| include: false
palive_bgnbd <- function(r, alpha, a, b, x, tx, T) {
  ratio <- (alpha + T) / (alpha + tx)
  term <- ifelse(x > 0, (a / (b + x - 1)) * ratio^(r + x), 0)
  1 / (1 + term)
}

palive_all <- palive_bgnbd(theta_hat["r"], theta_hat["alpha"],
                           theta_hat["a"], theta_hat["b"],
                           x_cal, tx_cal, T_cal)
```

```{r}
#| label: s10-fig-palive-hist
#| fig-height: 3.9
ggplot(data.frame(palive = palive_all), aes(x = palive)) +
  geom_histogram(bins = 30, fill = "#4C72B0", alpha = 0.8) +
  labs(x = "P(alive)", y = "顧客数", title = "生存確率P(alive)の分布（全2,000顧客）")
```

- 0付近と1付近に山：多くの顧客は生死がかなり明確に判定できる
- **中間の顧客**が一定数いる——ここがモデルの判断が効く領域

::: {.notes}
- 中間帯の顧客こそ、離脱防止施策の検討対象として面白いゾーン（ただし施策の効果は別問題、後述）。
- 90日ルールのような2値の線引きでは、この「グラデーション」が全部潰れる。
:::

## 見せ場：P(alive)ヒートマップ

```{r}
#| label: s10-fig-palive-heatmap
#| fig-height: 4.1
x_grid  <- 0:20
tx_grid <- seq(0, 52, by = 2)

heatmap_df <- expand.grid(x = x_grid, tx = tx_grid)
heatmap_df <- heatmap_df[heatmap_df$tx <= T_cal & !(heatmap_df$x == 0 & heatmap_df$tx > 0), ]
heatmap_df$palive <- palive_bgnbd(
  theta_hat["r"], theta_hat["alpha"], theta_hat["a"], theta_hat["b"],
  heatmap_df$x, heatmap_df$tx, T_cal
)

ggplot(heatmap_df, aes(x = tx, y = x, fill = palive)) +
  geom_tile() +
  scale_fill_gradient2(low = "#C44E52", mid = "white", high = "#4C72B0",
                       midpoint = 0.5, limits = c(0, 1)) +
  labs(x = "t_x（最終購買時点、週）", y = "x（購買回数）", fill = "P(alive)",
       title = "P(alive)ヒートマップ：recencyとfrequencyの交互作用（T=52週）")
```

::: {.notes}
- 単調な「最近買っていれば青、昔なら赤」ではないことを指差しで確認。
- 同じ横位置（同じrecency）でも、縦（frequency）で色が変わる。特に左側で、xが大きいほど濃い赤になる。
- 次のスライドで数値例に落とす。
:::

## 同じ8週間の沈黙でも、判定は逆転する

最終購買が44週目（＝**8週間の沈黙**）で固定し、購買回数 $x$ だけを変える：

::: {.fragment}
```{r}
#| label: s10-recency-frequency-example
tx_fixed <- 44
example_df <- data.frame(x = c(1, 2, 3, 5, 8, 12, 20))
example_df$palive <- round(palive_bgnbd(
  theta_hat["r"], theta_hat["alpha"], theta_hat["a"], theta_hat["b"],
  example_df$x, tx_fixed, T_cal
), 4)
kable(example_df, col.names = c("x（購買回数）", "P(alive)"))
```
:::

- 購買回数が**多い**顧客ほど、同じ沈黙で「死んでいる」判定に傾く

::: {.notes}
- 実務家の直感（たくさん買う客＝優良客＝生きているに決まっている）と逆になりうる、という今日一番の非自明ポイント。
- 次のスライドで理屈を言葉にする。
:::

## なぜ「常連の沈黙」は重いのか

モデルの読み方：

- 頻繁に買う顧客は**離脱のチャンス（＝購買イベント）も多い**。その全てを生き延びてきた
- その顧客が**急に8週間静かになった** → 「いつもの間隔」では説明しにくい → 離脱の強いシグナル
- 購買頻度が低い顧客の8週間は「いつも通りの間隔」の範囲内

::: {.keybox .fragment}
「頻度が高い顧客の急な沈黙」は「頻度が低い顧客のいつも通りの沈黙」より、離脱のシグナルとして強く効く。**recencyとfrequencyの合成**こそがP(alive)の中身。90日一律ルールにはこれができない。
:::

::: {.notes}
- 冒頭の「90日ルールの落とし穴」がここで完全に回収される。
- 一律ルールをP(alive)に置き換えるのは実装コストが低い割に効果的、というノートの「ビジネスの現場で」を紹介。
:::

# 将来購買の予測とholdout検証 {background-color="#1f3552"}

::: {.notes}
- この節は9分。予測 → 検証。シミュレーションで押し切る方針の理由も説明。
:::

## 将来購買数：閉形式を避けてシミュレーションで

「今後 $t$ 期間の期待購買数」の閉形式にはガウス超幾何関数が現れ、実装が煩雑。

. . .

この講義の方針：**パラメータからシミュレーションで評価する**。

1. 各顧客のP(alive)を計算（済み）
2. $\lambda$ の事後分布はGammaの**共役性**から閉形式（下記）
3. P(alive)の確率で生死をベルヌーイ試行で決める
4. 生きていれば事後分布から $\lambda$ を引き、Poisson過程を前向きに走らせる
5. 多数回繰り返して平均 → 期待購買数のモンテカルロ近似

::: {.notes}
- 「モデルを条件付き分布として書ければシミュレーションできる」という計量IIの哲学に忠実な選択。
- ブラックボックスの特殊関数より、手順が透明なシミュレーションの方が教育的にも実務的にも扱いやすい。
- holdout中の追加離脱は簡便的に無視する近似（26週程度なら影響は小さい）。
:::

## 第9回との再会：事後分布は共役性で閉形式

事前分布 $\lambda \sim \mathrm{Gamma}(r, \alpha)$ に「$T$ 期間で $x$ 回購買」という情報を掛けると：

$$
\lambda \mid x, T \sim \mathrm{Gamma}(r + x, \alpha + T)
$$

- 事後平均は $(r + x) / (\alpha + T)$：**個人の実績 $x/T$ と集団平均 $r/\alpha$ のブレンド**
- 購買回数が少ない顧客ほど集団平均に近い＝**shrinkage**そのもの

::: {.keybox .fragment}
第9回の正規-正規の事後平均（精度加重平均）のGamma-Poisson版。「情報が少ない個人は集団に縮む」構造が、分布の族を変えても再現される。
:::

::: {.notes}
- ここが第9回と今日を繋ぐ結節点。時間があれば、x=0の新規顧客の事後平均がr/(α+T)＝ほぼ集団平均になることを口頭で。
- レコメンドのコールドスタート（第9回）と同じ発想が顧客予測でも動いている。
:::

```{r}
#| label: s10-forecast-run
#| include: false
# holdout期間(26週)を1週ずつ前向きにシミュレーションし、週次購買数を数える
simulate_holdout_weekly <- function(r_hat, alpha_hat, x, tx, T_cal, p_alive, n_weeks, S = 20) {
  lambda_post <- rgamma(S, shape = r_hat + x, rate = alpha_hat + T_cal)
  is_alive <- runif(S) < p_alive
  weekly_counts <- matrix(0, nrow = S, ncol = n_weeks)
  for (s in 1:S) {
    if (!is_alive[s]) next
    weekly_counts[s, ] <- rpois(n_weeks, lambda = lambda_post[s])
  }
  colMeans(weekly_counts)
}

pred_weekly_matrix <- matrix(0, nrow = N, ncol = T_holdout)
for (i in 1:N) {
  pred_weekly_matrix[i, ] <- simulate_holdout_weekly(
    theta_hat["r"], theta_hat["alpha"], x_cal[i], tx_cal[i], T_cal,
    palive_all[i], T_holdout, S = 20
  )
}
pred_weekly_total <- colSums(pred_weekly_matrix)
pred_indiv_total  <- rowSums(pred_weekly_matrix)

actual_weekly_total <- sapply(1:T_holdout, function(w) {
  sum(sapply(all_events, function(ev) sum(ev > T_cal + w - 1 & ev <= T_cal + w)))
})
actual_indiv_total <- sapply(all_events, function(ev) sum(ev > T_cal))
```

## holdout検証(i)：週次累積トラッキング

```{r}
#| label: s10-fig-tracking
#| fig-height: 4.0
tracking_df <- data.frame(
  week = 1:T_holdout,
  actual_cum = cumsum(actual_weekly_total),
  predicted_cum = cumsum(pred_weekly_total)
) %>%
  pivot_longer(cols = c(actual_cum, predicted_cum), names_to = "type", values_to = "cum_purchases")

ggplot(tracking_df, aes(x = week, y = cum_purchases, color = type, linetype = type)) +
  geom_line(linewidth = 1) +
  scale_color_manual(values = c("actual_cum" = "black", "predicted_cum" = "#C44E52"),
                     labels = c("実績", "予測")) +
  scale_linetype_manual(values = c("actual_cum" = "solid", "predicted_cum" = "dashed"),
                        labels = c("実績", "予測")) +
  labs(x = "holdout期間の週", y = "累積購買数（全顧客合計）", color = "", linetype = "",
       title = "累積購買数のトラッキング：実績 vs BG/NBD予測（26週）")
```

- calibration 52週で推定 → **その後26週の集計購買を予測**。実績と近い軌跡

::: {.notes}
- CDNOWデータでの検証（FHL 2005）で有名になった標準的な検証プロット。
- 集計レベルの妥当性確認。次のスライドで個人レベルへ。
:::

## holdout検証(ii)：予測デシル別の校正確認

```{r}
#| label: s10-fig-calibration
#| fig-height: 4.0
decile_df <- data.frame(pred = pred_indiv_total, actual = actual_indiv_total) %>%
  mutate(decile = ntile(pred, 10)) %>%
  group_by(decile) %>%
  summarise(pred_mean = mean(pred), actual_mean = mean(actual), n = n())

decile_long <- decile_df %>%
  select(decile, pred_mean, actual_mean) %>%
  pivot_longer(cols = c(pred_mean, actual_mean), names_to = "type", values_to = "value")

ggplot(decile_long, aes(x = decile, y = value, fill = type)) +
  geom_col(position = position_dodge(width = 0.7), width = 0.6) +
  scale_fill_manual(values = c("pred_mean" = "#4C72B0", "actual_mean" = "#DD8452"),
                    labels = c("実績平均", "予測平均")) +
  scale_x_continuous(breaks = 1:10) +
  labs(x = "予測購買数デシル（1=低い、10=高い）",
       y = "holdout期間の購買数（平均）", fill = "",
       title = "予測デシル別の実績平均：校正確認")
```

- 予測が高いデシルほど実績も高い：**顧客の優劣の順位付け**が機能している

::: {.notes}
- 「順位付けが正しい」ことが、次のCLVによる顧客選別の妥当性の土台になる。
- ただし順位付けが正しくても、「上位に施策を打つべき」は導けない——次節の伏線。
:::

# CLVと「予測は因果ではない」 {background-color="#1f3552"}

::: {.notes}
- この節は8分。金額換算と、次回への最重要ブリッジ。
:::

## CLV：予測購買数を金額に変える

期待購買数に**マージン**と**割引**を掛け合わせる。$m_{i,w}$ を顧客 $i$ の $w$ 週目の期待購買数、$d$ を週次割引率として

$$
\mathrm{CLV}_i = \mathrm{margin} \times \sum_{w=1}^{H} \frac{m_{i,w}}{(1 + d)^w}
$$

- 将来のキャッシュフローほど現在価値は小さい（ファイナンスの基本を輸入）
- ここで初めてRFMの**M**（1回あたりの粗利）が登場する

::: {.notes}
- Mは頻度・離脱の推定には不要だったが、金額換算では主役になる。RFMの3軸の役割分担が完成する。
- horizonは2年（104週）で計算する。
:::

## CLVの計算例：上位顧客 vs 平均的顧客

```{r}
#| label: s10-clv-example
margin <- 1500          # 1回の購買あたりの粗利(円)
annual_discount <- 0.10
weekly_discount <- annual_discount / 52
horizon_weeks <- 104    # 2年先まで

compute_clv <- function(r_hat, alpha_hat, x, tx, T_cal, p_alive, horizon, weekly_d, margin, S = 200) {
  lambda_post <- rgamma(S, shape = r_hat + x, rate = alpha_hat + T_cal)
  is_alive <- runif(S) < p_alive
  discount_factors <- 1 / (1 + weekly_d)^(1:horizon)
  discounted_expected <- sapply(lambda_post, function(lam) sum(lam * discount_factors))
  discounted_expected[!is_alive] <- 0
  margin * mean(discounted_expected)
}

pa_top <- palive_bgnbd(theta_hat["r"], theta_hat["alpha"], theta_hat["a"], theta_hat["b"],
                       15, 50, T_cal)
pa_avg <- palive_bgnbd(theta_hat["r"], theta_hat["alpha"], theta_hat["a"], theta_hat["b"],
                       3, 30, T_cal)
clv_top <- compute_clv(theta_hat["r"], theta_hat["alpha"], x = 15, tx = 50,
                       T_cal = T_cal, p_alive = pa_top,
                       horizon = horizon_weeks, weekly_d = weekly_discount, margin = margin)
clv_avg <- compute_clv(theta_hat["r"], theta_hat["alpha"], x = 3, tx = 30,
                       T_cal = T_cal, p_alive = pa_avg,
                       horizon = horizon_weeks, weekly_d = weekly_discount, margin = margin)

clv_df <- data.frame(
  customer = c("上位顧客の例 (x=15, 最終購買50週)", "平均的顧客の例 (x=3, 最終購買30週)"),
  clv = c(round(clv_top), round(clv_avg))
)
kable(clv_df, col.names = c("顧客タイプ", "CLV（円、2年・マージン1500円）"))
```

- CLVの差は数倍規模。CRM予算配分（例：上位10%に手厚いサポート）や、**CAC上限**（顧客獲得コストの妥当な上限）の設定根拠として実務で広く使われる

::: {.notes}
- unit economicsの話（ノートの「ビジネスの現場で」）：平均CLVが5,000円なら獲得単価がそれを超えるチャネルには投資しない、など。
- 数字が出て「便利だ」と思わせたところで、次のスライドで冷や水をかける。
:::

## この分析、どこがまずい？

> 「CLVが高い顧客に広告・クーポンを出せば、売上が増える」

::: {.warnbox .fragment}
この推論はCLVの数字からは**何も保証されない**。CLVが高い顧客は**放っておいても買う**顧客かもしれない。その顧客への広告の追加的効果（incrementality）はゼロに近いかもしれない——広告費が丸ごと無駄になる。
:::

- 逆に、CLV中位で「放っておくと離脱しそうな」顧客の方が、施策で行動が大きく変わる（＝因果効果が大きい）可能性もある

::: {.notes}
- 第1回の「予測と因果は別のタスク」、第7〜8回のincrementalityの議論がここで合流する。
- 「CLV上位に施策」はデータドリブンに見えて、因果の観点では根拠がない、という点を強く言う。
:::

## CLVは予測、施策配分には因果が要る

- **CLV**＝「この顧客が今後どれだけの価値を生むか」という**予測**
- **施策配分に必要なもの**＝「施策を打ったらどれだけ価値が**変わる**か」という**因果効果**
- Ascarza (2018)：離脱リスクが高い顧客をターゲティングしても**効果がない**（futility）ことを実証的に示した

::: {.keybox .fragment}
「CLVが高い顧客に施策を打つ」ことと「施策が効く顧客に施策を打つ」ことは**まったく別の問題**。後者にはuplift・CATEの推定（第11回）が必要。
:::

::: {.notes}
- 次回の主役Ascarza (2018)をここで予告。離脱予測モデルの上位顧客に介入したフィールド実験で、効果の異質性は「リスクの高さ」と一致しなかった。
- 今日の講義は「予測の道具」を完成させた回。次回は「因果の道具」と組み合わせる。
:::

# まとめ {background-color="#1f3552"}

::: {.notes}
- この節は5分。核心1枚＋宿題＋次回予告。
:::

## ここが核心

::: {.keybox .fragment}
- 非契約型ビジネスでは**離脱が観測されない**。購買回数 $x$ と最終購買時点 $t_x$（RFMのR・F）だけで尤度が書ける
- BG/NBD＝Poisson購買（Gamma異質）＋購買直後の離脱（Beta異質）。**第9回の階層モデルの再演**
- 尤度は「生存経路 + 離脱経路」の和。x=0の場合分けとlogsumexpが実装の勘所。`optim()` で真値回収できる
- P(alive)は閉形式。**頻繁に買っていた顧客ほど、沈黙が長いと死亡判定されやすい**（recency × frequencyの交互作用）
- 将来購買は事後Gamma分布からのシミュレーションで評価。holdoutでトラッキング・校正を確認
- **CLVは予測であり因果効果ではない**。施策配分には次回の因果推論が必要
:::

::: {.notes}
- 1枚で今日を振り返る。ここまでで85分目安。
:::

## 宿題

::: {.nonincremental}

- `palive_bgnbd()` のヒートマップで、$a, b$（離脱のBetaパラメータ）を変えて形の変化を確認する。平均離脱確率 $a/(a+b)$ を大きくすると、どのあたりの色が変わるか
- 生成AIに「BG/NBDとPareto/NBDの違いは何か、なぜBG/NBDの方が実務で使われやすいのか」と聞いて、今日の説明と比べる
- **coding課題は `assignment10.qmd`**：ネットスーパーの顧客ベースを自分でシミュレーションし、真値回収 → P(alive) → holdout検証 → CLV試算まで一気通貫で実装
:::


::: {.notes}
- 課題は手を動かせば2〜4時間の分量。今日のスライドのコードがほぼそのまま骨格になる。
:::

## 次回予告：予測から因果へ、ターゲティングの意思決定

- 今日作ったCLV・購買性向の予測を、「**誰に何を提示するか**」の意思決定につなぐ
- Ascarza (2018)：「離脱リスクの高い顧客への引き止め施策は効かないことがある」という警告的な実証結果
- 施策の因果効果（**uplift、CATE**）を顧客ごとに推定し、予測された価値と組み合わせて資源配分する
- 「予測（今回）」と「因果（次回）」を、具体的な意思決定の場面で決定的に区別できるようになる

**Reading**：Fader, Hardie and Lee (2005)、Ascarza (2018)

::: {.notes}
- 今日のwarnbox（CLVは予測であって因果ではない）が次回の出発点になる、という円環を最後に示す。
:::
