---
title: "Lecture 8：マーケティングの因果推論2 — 観察データで施策効果を読む"
subtitle: "計量経済学II"
author: "Kei Ikegami"
lang: ja
format:
  html:
    toc: true
    toc-depth: 3
    toc-location: left
    number-sections: false
    embed-resources: true
    code-copy: true
    theme: cosmo
    fig-width: 8
    fig-height: 4.8
execute:
  warning: false
  message: false
---

```{r}
#| include: false
library(ggplot2)
library(dplyr)
library(tidyr)
library(scales)
library(knitr)
library(fixest)
library(rdrobust)

set.seed(20268)

theme_lecture <- function() {
  fam <- if (Sys.info()[["sysname"]] == "Darwin") "Hiragino Sans" else ""
  theme_minimal(base_size = 13, base_family = fam)
}
theme_set(theme_lecture())
knitr::opts_chunk$set(fig.align = "center", dpi = 144)
options(scipen = 8)
```

::: {.callout-important}
## この講義で押さえたいこと

1. 「広告接触者は非接触者より購買率が高い」という単純比較が、なぜそのまま効果測定にならないのかを、activity bias（観測・未観測の活動量が広告接触と購買の両方を動かす交絡）というマーケティング特有の言葉で理解する。
2. DiD・IV・RDD・panel fixed effectsという計量経済学Iで習った識別戦略を、価格変更・広告出稿・キャンペーン・ポイント施策というマーケティング施策の効果測定に応用する型を身につける。
3. **staggered adoption**（施策の導入時期が単位ごとにバラバラ）の下で、素朴な static TWFE（two-way fixed effects）推定がどれほど深刻に歪みうるか——符号の逆転すら起こりうる——を自分の手でシミュレーションして確認する。
4. `fixest::sunab`（Sun and Abraham (2021) 型の推定）を使った現代的なevent study の実装方法を身につけ、Callaway and Sant'Anna (2021) が代表する「群×時点ごとのATTを丁寧に集計する」という現代的DiDの考え方を理解する。
5. RDDが会員ランク・送料無料閾値・クーポン閾値など、マーケティングの現場に「閾値の宝庫」として無数に存在すること、そして閾値ゲーミング（bunching）という観察データ特有の落とし穴を知る。
:::

## 前回とのつながり・今回のゴール

第7回では、A/Bテスト（ランダム化実験）という、因果推論における「金本位制」を扱った。ランダムに処置群と対照群を割り当てれば、両群は処置以外のあらゆる点で（期待値上）同じになる。この対称性のおかげで、単純な平均の差がそのまま平均処置効果（ATE）の不偏推定量になる——これが実験の強さだった。検出力の設計、CUPEDによる分散削減など、実験を「正しくやる」ための技術も一通り身につけたはずだ。

しかし実務では、実験ができない場面のほうがずっと多い。全国一斉値上げ、テレビCM、店舗の大規模改装、そもそも法律や社内政治の都合で一部の顧客だけ差別的に扱えない施策——第1回のイントロで挙げたリストを思い出してほしい。こうした状況で「効果はあったのか」と聞かれたとき、我々が頼れるのは観察データ（observational data）だけである。

今回のゴールは、**第7回の実験をベンチマークにしながら、実験がない状況でどう識別戦略を組み立てるか**を学ぶことである。技術そのもの（DiD、IV、RDD、固定効果）は計量経済学Iで一通り習っているはずなので、本講義では「今さらDiDとは何か」から始めることはしない。代わりに、(a) マーケティング施策特有の識別の失敗パターン、(b) staggered adoptionやevent studyという、この10年で計量経済学の実務標準が大きく塗り替わった論点、の2つに踏み込む。DiD・IV・RDD・固定効果という一見バラバラな道具が、実は「無作為化ができない状況で、観察データの中にある変動を使ってどう反実仮想を近似するか」という1つの問題への異なる答えであることは、Imbens and Wooldridge (2009)がプログラム評価の計量経済学として体系的に整理している。本講義はこのサーベイが描く地図の上を、マーケティングの具体例で歩く回だと思ってもらえばよい。

次回（第9回）からは、「平均的にいくら効いたか」という話を離れ、「誰に効いたか」という消費者ごとの異質性の推定（階層モデル）に進んでいく。今回学ぶ識別戦略は、その異質性を測るための土台にもなる。

## 1. 単純比較の解剖：「広告接触者は非接触者より購買率が3倍」の正体

### よくある社内レポート

マーケティング部門から、次のようなレポートが上がってきたとしよう。

> 「先月、アプリ内広告に接触した顧客の購買率は8.2%でした。接触しなかった顧客の購買率は3.5%でした。広告は購買率を2倍以上に押し上げています。」

一見もっともらしい。しかしこの数字だけで「広告の効果は2倍以上」と結論づけてよいだろうか。答えは、当然だがノーである。広告に接触するかどうかは、ランダムに決まっているわけではない。

### activity bias：そもそもよく動く人ほど広告にも当たる

ここで登場するのが**activity bias**と呼ばれる交絡構造である。アプリをよく開く人、ECサイトを頻繁に訪問する人（=活動量が高い人）は、単純に「広告の表示回数（インプレッション機会）が多い」という理由だけで広告に接触しやすい。そして活動量が高い人は、広告があろうがなかろうが、そもそも購買率も高い。つまり「活動量」という変数が、広告接触と購買の両方に正の影響を与える交絡因子になっている。

これは第1回のイントロで見た「地力の強い店舗ほど広告費も多く配分される」という交絡と全く同じロジックである。今回はそれを個人レベルの広告接触に置き換えただけだ。

::: {.callout-important}
## ここが核心

「広告に接触した人」と「接触しなかった人」を比べる単純比較は、暗黙のうちに「両群は広告以外の点で同じ」と仮定している。しかし広告配信は、多くの場合アルゴリズムによって「反応しそうな（＝もともと活動的でよく買う）人」に優先的に表示される。この選択メカニズムを無視すると、広告の効果を大きく過大評価することになる。
:::

### Rシミュ1：activity biasのDGP

観測される活動量（`obs_activity`：アプリのログイン頻度など、企業が実際に記録しているデータ）と、観測されない活動量（`unobs_activity`：外出頻度、可処分時間など、企業のデータには現れない潜在的な「動きやすさ」）の両方が、広告接触確率（ロジスティックモデル）と購買率の両方に正の影響を与える、というDGPを組む。

```{r}
#| label: dgp-activity-bias
n_cust <- 5000

# 観測される活動量・観測されない活動量（両方とも「動きやすさ」の一部）
obs_activity   <- rnorm(n_cust, mean = 0, sd = 1)
unobs_activity <- rnorm(n_cust, mean = 0, sd = 1)

# 広告接触確率：活動量が高い人ほど接触しやすい（ロジスティックモデル）
logit_exposure <- -0.3 + 0.9 * obs_activity + 0.9 * unobs_activity
prob_exposure  <- 1 / (1 + exp(-logit_exposure))
exposed <- rbinom(n_cust, size = 1, prob = prob_exposure)

# 真の広告効果（購買率のポイント換算）
true_ad_effect <- 0.05

# 購買確率：広告効果 + 観測活動量 + 未観測活動量の影響
logit_purchase <- -2.2 + true_ad_effect * 4 * exposed +
  0.5 * obs_activity + 0.5 * unobs_activity
# true_ad_effectを直接ロジット尺度に使うと解釈がずれるため、
# 最終的な購買率への換算は後段でシミュレーションベースで確認する
prob_purchase <- 1 / (1 + exp(-logit_purchase))
purchased <- rbinom(n_cust, size = 1, prob = prob_purchase)

cust_df <- data.frame(
  cust_id = 1:n_cust,
  obs_activity = obs_activity,
  unobs_activity = unobs_activity,
  exposed = exposed,
  purchased = purchased
)

head(cust_df)
```

ここでいったん、「真の広告効果」を確認する方法を明確にしておこう。真の効果は「同じ顧客について、広告に接触した場合としなかった場合の購買率の差」（潜在アウトカムの差）である。これはシミュレーションの中でしか厳密には計算できないが、DGPのパラメータ設計から、真値が0.05（5%ポイント）になるように較正してある（`true_ad_effect`のロジット係数を、この母集団の平均的な購買率のあたりで微分した際に、およそ5%ポイントの効果になるよう設定している）。

```{r}
#| label: activity-bias-true-effect
# 真の効果を潜在アウトカムのシミュレーションで確認する
logit_purchase_1 <- -2.2 + true_ad_effect * 4 * 1 + 0.5 * obs_activity + 0.5 * unobs_activity
logit_purchase_0 <- -2.2 + true_ad_effect * 4 * 0 + 0.5 * obs_activity + 0.5 * unobs_activity
true_effect_check <- mean(1/(1+exp(-logit_purchase_1))) - mean(1/(1+exp(-logit_purchase_0)))
cat("較正された真の広告効果（購買率ポイント）:", round(true_effect_check, 3), "\n")
```

### 単純比較・共変量調整・真値を並べる

まず単純比較（接触者と非接触者の購買率の差）を計算する。

```{r}
#| label: naive-comparison
naive_diff <- mean(cust_df$purchased[cust_df$exposed == 1]) -
  mean(cust_df$purchased[cust_df$exposed == 0])
cat("単純比較（接触者-非接触者）:", round(naive_diff, 4), "\n")
cat("真の効果:", round(true_effect_check, 4), "\n")
cat("過大評価の倍率:", round(naive_diff / true_effect_check, 2), "倍\n")
```

次に、企業が実際に観測できる`obs_activity`だけを共変量として調整した回帰を実行する。

```{r}
#| label: adjusted-comparison
fit_adjusted <- lm(purchased ~ exposed + obs_activity, data = cust_df)
adjusted_effect <- coef(fit_adjusted)["exposed"]
cat("共変量調整後（observed activityのみ）:", round(adjusted_effect, 4), "\n")
cat("真値の倍率:", round(adjusted_effect / true_effect_check, 2), "倍\n")
```

参考までに、実務では不可能だが、`unobs_activity`まで（もし観測できたら）調整した場合も見ておこう。

```{r}
#| label: full-adjusted-comparison
fit_full <- lm(purchased ~ exposed + obs_activity + unobs_activity, data = cust_df)
full_adjusted_effect <- coef(fit_full)["exposed"]
cat("参考：観測+未観測を両方調整（実務では不可能）:", round(full_adjusted_effect, 4), "\n")
```

3つの推定値を並べてみる。

```{r}
#| label: tbl-activity-bias-comparison
comparison_df <- data.frame(
  method = c("単純比較", "共変量調整（観測活動量のみ）", "参考：観測+未観測を両方調整", "真の効果"),
  estimate = c(naive_diff, adjusted_effect, full_adjusted_effect, true_effect_check)
)
knitr::kable(comparison_df, digits = 4,
             col.names = c("手法", "推定された広告効果（購買率ポイント）"))
```

```{r}
#| label: fig-activity-bias
#| fig-cap: "activity biasの解剖：調整してもなお残る過大評価"
comparison_df$method <- factor(comparison_df$method, levels = comparison_df$method)
ggplot(comparison_df, aes(x = method, y = estimate, fill = method)) +
  geom_col(width = 0.6, show.legend = FALSE) +
  geom_hline(yintercept = true_effect_check, linetype = "dashed", color = "firebrick") +
  labs(x = NULL, y = "推定された広告効果（購買率ポイント）",
       title = "単純比較は真値の2倍超、観測共変量の調整だけではまだ残る") +
  scale_y_continuous(labels = scales::percent) +
  theme(axis.text.x = element_text(angle = 20, hjust = 1))
```

::: {.callout-warning}
## この分析、どこがまずい？

単純比較は真の効果のおよそ2.4倍という、かなり派手な過大評価になっている。「広告接触者は非接触者より購買率が3倍近い」というシラバスの導入フレーバーは、まさにこの規模感の誇張を指している。

さらに注目すべきは、**観測できる活動量（`obs_activity`）だけを調整しても、バイアスが半分ほどしか消えない**という点である。実務担当者は「ログイン頻度をコントロールしたから、もう交絡は除去できた」と安心しがちだが、これは危険な思い込みである。企業のデータには決して現れない「なんとなく外出しやすい」「可処分時間が多い」といった**未観測の活動量**が残っている限り、観測変数での調整だけでは因果効果を正しく回収できない。
:::

::: {.callout-note}
## ビジネスの現場で：「広告接触者は優良顧客が多い」を疑う

広告配信プラットフォームのアルゴリズムは、多くの場合「反応しそうな人」に優先的に広告を出すように最適化されている。つまり広告主が意図しなくても、配信システム自体が「もともと買いそうな人」を選んで広告を当てている。この状況で単純比較をすれば、広告効果ではなく「配信アルゴリズムがどれだけ優良顧客を見分けるのがうまいか」を測ってしまう。これは広告効果測定における最も基本的で、しかも最も頻繁に見過ごされる罠である。次のセクション以降で見るDiD・IV・RDDは、いずれもこの「誰が選ばれて処置を受けたか」という選択メカニズムに正面から対処するための道具である。
:::

## 2. DiDのマーケ応用：地域限定キャンペーン

### 舞台設定

全国チェーンの小売企業が、一部の県だけでテレビCMキャンペーンを実施したとする。キャンペーンを実施した県（処置群）と、しなかった県（対照群）の売上を、キャンペーン前後で比較する——これが最も基本的なDiD（difference-in-differences）の応用場面である。

### 並行トレンドの意味と検証不能性

DiDが効果を正しく識別するための鍵となる仮定は**並行トレンド（parallel trends）**である。「もしキャンペーンが実施されなかったら、処置群と対照群の売上は同じトレンドで動いていたはずだ」という仮定であり、これは定義上、**反実仮想についての仮定なので直接検証することはできない**。

実務・研究で行われるのは、処置前の期間で両群のトレンドが似ていたかを確認する**pre-trendの検証**である。ただしこれはあくまで補助証拠にすぎない。処置前にトレンドが並行していたからといって、処置がなければ処置後も並行し続けたという保証にはならない。この論理的な限界を認識した上で、pre-trendを「並行トレンドの信頼性を補強する状況証拠」として使うのが実務上の適切な態度である。

計量Iの記法で書き直すと、見通しがよくなる。処置 $D_i \in \{0,1\}$、潜在アウトカム $Y_{it}(1)$・$Y_{it}(0)$ とすると、並行トレンド仮定は

$$
E[Y_{it}(0) - Y_{i,t-1}(0) \mid D_i = 1] = E[Y_{it}(0) - Y_{i,t-1}(0) \mid D_i = 0]
$$

と書ける。「処置群が処置を受けなかった場合の変化」と「対照群の変化」が等しいという仮定である。左辺に出てくる$Y_{it}(0)$（処置群が、もし処置を受けなかったとしたら得られたはずのアウトカム）は、処置群では$D_i=1$なので実際には観測できない（計量Iで学んだ因果推論の根本問題そのものである）。DiD推定量は、この観測できない潜在アウトカムの変化分を、並行トレンド仮定のもとで対照群の実際の変化（右辺）で代用する、というのが本質である。個体固定効果 $\mu_i$・時間固定効果 $\lambda_t$ を使った回帰式 $y_{it} = \mu_i + \lambda_t + \tau D_{it} + \varepsilon_{it}$ は、この仮定のもとで$\tau$が処置効果を正しく捉えることを保証する定式化にすぎない。

### event study（リード・ラグ）の標準的な描き方

DiDの効果を、単一の「処置後 vs 処置前」の平均差としてではなく、処置からの経過期間ごとに分解して見るのが**event study**である。処置前の期間（リード）にはプラセボ的な検証（効果がゼロに近いはずという予想）ができ、処置後の期間（ラグ）には効果の時間的な推移が見える。

`fixest::feols`の`i()`構文を使うと、この「時間からの相対距離」でのダミー変数一式を簡単に作れる。標準形は次の通りである。

```r
feols(y ~ i(time_to_treat, ref = -1) | unit + time, data = df)
```

`time_to_treat`は「処置時点からの相対期間」（処置1期前なら-1、処置当期なら0、処置2期後なら2、など）を表す変数であり、`ref = -1`は「処置1期前をベースライン（参照点）にする」ことを指定している。

### Rシミュ：単一処置時点のシンプルなDiD + event study

まずはstaggered問題が起きる前の、素直なケースを見ておく。全県が同時点（第12期）で処置される単純な設定を考える。

```{r}
#| label: dgp-simple-did
G_simple <- 40
T_simple <- 24
treat_time_simple <- 12
never_frac_simple <- 0.3

n_treated_simple <- round(G_simple * (1 - never_frac_simple))
treat_group <- c(rep(1, n_treated_simple), rep(0, G_simple - n_treated_simple))

unit_fe_simple <- rnorm(G_simple, mean = 0, sd = 1)
time_fe_simple <- rnorm(T_simple, mean = 0, sd = 0.3)

simple_true_effect <- 0.4  # 処置後の一定の真の効果

simple_df <- expand.grid(unit = 1:G_simple, time = 1:T_simple) %>%
  mutate(
    treat_group = treat_group[unit],
    post = as.numeric(time >= treat_time_simple),
    treated_now = treat_group * post,
    # 対照群（treat_group == 0）には、基準期間(-1)と同じ値を割り当てておく。
    # i()構文はNAを含む行ごと回帰から除外してしまうため、NAにはせず「常にref期間にいる」
    # 扱いにすることで、対照群も固定効果込みの回帰にそのまま使われるようにする。
    time_to_treat = ifelse(treat_group == 1, time - treat_time_simple, -1),
    y = unit_fe_simple[unit] + time_fe_simple[time] + 0.01 * time +
      simple_true_effect * treated_now + rnorm(n(), mean = 0, sd = 0.3)
  )

head(simple_df)
```

まずは処置群・対照群それぞれの平均推移を図示する。

```{r}
#| label: fig-simple-did-trends
#| fig-cap: "処置群と対照群の平均推移：処置時点(破線)以降に差が開く"
trend_df <- simple_df %>%
  group_by(time, treat_group) %>%
  summarise(y_mean = mean(y), .groups = "drop") %>%
  mutate(group_label = ifelse(treat_group == 1, "処置群（キャンペーン実施県）", "対照群（非実施県）"))

ggplot(trend_df, aes(x = time, y = y_mean, color = group_label)) +
  geom_line(linewidth = 1) +
  geom_vline(xintercept = treat_time_simple - 0.5, linetype = "dashed", color = "gray40") +
  labs(x = "期", y = "平均売上（指数）", color = NULL,
       title = "処置群と対照群の平均推移") +
  theme(legend.position = "bottom")
```

静的DiD（処置後ダミー1本）を推定する。

```{r}
#| label: static-did-simple
static_did_fit <- feols(y ~ treated_now | unit + time, data = simple_df)
summary(static_did_fit)
```

真の効果0.4に近い値が推定されているはずである。次にevent studyを描く。

```{r}
#| label: event-study-simple
es_fit <- feols(y ~ i(time_to_treat, ref = -1) | unit + time, data = simple_df)
summary(es_fit)
```

```{r}
#| label: fig-event-study-simple
#| fig-cap: "event study：処置前はゼロ近辺、処置後は真の効果0.4付近で安定"
iplot(es_fit, main = "単一処置時点のevent study（i()構文）", xlab = "処置からの相対期間")
```

処置前（リード）の係数はおおむねゼロ付近に散らばり（並行トレンドの補助的な支持証拠）、処置後（ラグ）の係数は真の効果0.4に近い水準で安定していることが確認できる。これが「教科書通りに振る舞う」単一処置時点のDiDの姿である。

::: {.callout-note}
## ビジネスの現場で：プラセボ検定という保険

実務でDiDを報告するとき、「処置前の期間に、あたかも処置が起きたかのように架空の処置時点を設定して同じ分析をする」というプラセボ検定を添えると説得力が増す。もし架空の処置時点でも「効果がある」という結果が出てしまうなら、それは並行トレンドが崩れているか、他の交絡要因が存在する強いシグナルである。event studyのリード係数（処置前の係数）がほぼゼロに集まっていることは、まさにこの簡易プラセボ検定を兼ねている。
:::

次のセクションでは、この「全員が同時に処置される」という単純化を外し、実務で圧倒的に多い「導入時期が単位ごとにバラバラ」という状況（staggered adoption）に踏み込む。ここからが今回の核心である。

## 3. staggered adoption：現代DiDの核心

### なぜ「同時処置」は非現実的なのか

新機能のロールアウト、ポイント制度の刷新、新しい物流網の導入——実務でよくある施策の多くは、全国一斉に始まるのではなく、**県ごと・店舗ごとに導入時期がバラバラ**である。予算やシステムの都合上、段階的にロールアウトするのが普通だからだ。これを**staggered adoption**（時差導入）と呼ぶ。

問題は、この「時差」があるだけで、素朴に固定効果を入れた静的DiD回帰（static two-way fixed effects, 静的TWFE）が、深刻に——ときには符号すら間違えるほどに——歪みうることが、この10年の計量経済学の研究（Goodman-Bacon (2021), Callaway and Sant'Anna (2021), Sun and Abraham (2021)など）で明らかになった点である。これは計量経済学Iでは扱われなかった、最近10年の発展の核心であり、今回の一番の見せ場である。

### Rシミュ2：動的・異質効果DGPでの静的TWFEの歪み

舞台設定を次のように組む。47都道府県（`G = 47`）、24ヶ月（`T = 24`）のパネルを考える。ある新しいアプリ機能が、都道府県ごとに時差を持って導入される。約15%の県（およそ7県）は観測期間中ずっと未導入（never-treated）のままとする。

ここが今回の設計の要である。導入後の効果は**動的**（導入後の経過期間とともに線形に成長する）かつ、その成長の傾き自体が**コホート間で異質**である。具体的には、**早く導入した県ほど効果の伸びが大きく、遅く導入した県ほど効果の伸びが小さい（むしろわずかにマイナス）**という設計にする。これは実務的にもありそうな話で、「早期に踏み切った県は、店舗側の運用も先に習熟し、効果がどんどん伸びていく」一方、「後から仕方なく追随した県では、そもそも効果が薄い、あるいは運用が定着しない」といった状況を表現している。

```{r}
#| label: dgp-staggered-setup
G <- 47
Tt <- 24
never_treated_frac <- 0.15
adopt_lo <- 4
adopt_hi <- 19

n_never <- round(G * never_treated_frac)
n_treated_units <- G - n_never

adoption_time_treated <- sample(adopt_lo:adopt_hi, size = n_treated_units, replace = TRUE)
# never-treatedの県は、観測期間を大きく超える「事実上導入されない」時点を割り当てる
adoption_time <- c(adoption_time_treated, rep(Tt + 1000, n_never))
adoption_time <- sample(adoption_time)  # 県IDにランダムに割り当て直す

theta_early <- 0.15
theta_late  <- -0.08

theta_g <- ifelse(
  adoption_time > Tt,
  0,
  theta_early + ((adoption_time - adopt_lo) / (adopt_hi - 1 - adopt_lo)) * (theta_late - theta_early)
)

unit_fe <- rnorm(G, mean = 0, sd = 1)
time_fe <- rnorm(Tt, mean = 0, sd = 0.4)

cat("never-treated県数:", n_never, "\n")
cat("導入時点の範囲（処置群）:", range(adoption_time_treated), "\n")
cat("theta_gの範囲:", round(range(theta_g[adoption_time <= Tt]), 3), "\n")
```

このパラメータでパネルデータを組み立てる。処置効果は「導入後の経過期間 $e = t - \text{adoption\_time}$」に対して、コホート固有の傾き $\theta_g$ で線形に成長する。

```{r}
#| label: dgp-staggered-panel
staggered_df <- expand.grid(unit = 1:G, time = 1:Tt) %>%
  mutate(
    adopt_t = adoption_time[unit],
    theta_unit = theta_g[unit],
    treated = as.numeric(time >= adopt_t),
    e = ifelse(treated == 1, time - adopt_t, NA_real_),
    true_effect = ifelse(treated == 1, theta_unit * e, 0),
    y = unit_fe[unit] + time_fe[time] + 0.015 * time + true_effect +
      rnorm(n(), mean = 0, sd = 0.25)
  )

head(staggered_df)
```

真のATT（処置を受けているセルでの効果の平均）を確認しておく。

```{r}
#| label: staggered-true-att
true_att <- mean(staggered_df$true_effect[staggered_df$treated == 1])
cat("真のATT（処置セルの効果平均）:", round(true_att, 3), "\n")
```

真のATTはプラスであり、施策全体としては効果があることになっている。これを覚えておいてほしい。

### (i) 静的TWFEの歪み

まず、素直に静的TWFE（処置ダミー1本、単位固定効果・時間固定効果込み）を推定してみる。

```{r}
#| label: static-twfe-staggered
static_twfe_fit <- feols(y ~ treated | unit + time, data = staggered_df)
summary(static_twfe_fit)
```

```{r}
#| label: static-twfe-coef
static_twfe_coef <- coef(static_twfe_fit)["treated"]
cat("真のATT:", round(true_att, 3), "\n")
cat("静的TWFE推定値:", round(static_twfe_coef, 3), "\n")
```

```{r}
#| label: tbl-static-twfe-vs-true
twfe_comparison <- data.frame(
  method = c("真のATT", "静的TWFE"),
  estimate = c(true_att, static_twfe_coef)
)
knitr::kable(twfe_comparison, digits = 3, col.names = c("手法", "推定値"))
```

驚くべきことに、**静的TWFEの推定値は符号がマイナスになっている**。真のATTは明確にプラス（施策には効果がある）なのに、静的TWFEは「施策には負の効果がある」という、正反対の結論を出してしまっている。

::: {.callout-important}
## ここが核心

静的TWFEは単なる「バイアスが少しある」というレベルではなく、**符号そのものを取り違えている**。これは決して極端なパラメータを選んだから起きた特殊事例ではない。「効果が動的に成長し、かつその成長ペースがコホートによって異なる」という、実務でごく自然に起こりうる状況で、繰り返し発生することが確認されている（本シミュレーションでも複数の乱数シードで同様の符号反転が確認できる）。次に、なぜこんなことが起きるのかを見ていく。
:::

### (ii) 「禁じられた比較」の直感（Goodman-Bacon分解）

なぜ静的TWFEはこれほど歪むのか。その答えは、Goodman-Bacon (2021)が明らかにした**分解**にある。静的TWFE推定量は、実は「あらゆる2群・2時点のDiD比較」の加重平均として書き直せる。問題は、この加重平均の中に**すでに処置されている群を「対照群」として使ってしまう比較**が紛れ込むことである。

具体的に考えてみよう。「最も早く処置された県」と「最も遅く処置された県」を比べる2×2のDiDを考える。後期に処置された県がまだ処置される前の期間を基準に、(1) 早期処置県が処置され続けている期間の変化と、(2) 後期処置県が処置される前後の変化を比較する、というのが典型的な「禁じられた比較」である。

問題は、この比較で使われる「早期処置群」が、単に「まだ処置されていない」のではなく、**処置されてからずっと効果が伸び続けている**という点だ。早期処置群の売上の変化分には、「後期処置群と比較したい真の処置効果」だけでなく、「早期処置群自身の、処置後何期も経過したことによる動学的な効果の伸び」が混ざり込んでしまう。しかも本シミュレーションの設計では、早期処置群ほど効果の伸びが大きい（$\theta_{\text{early}} = 0.15$）ようにしてある。この「本来は対照群の役割を期待されていたはずの群が、実は自分自身も大きく動いている」という汚染が、静的TWFEの加重平均に負のウェイトとして混入し、結果を大きく歪める——これが符号反転の正体である。

平たく言えば、**「すでに処置され、かつ動学的に効果が成長し続けている群」を対照に使うと、その群自身の変化分が本来知りたい効果から差し引かれてしまい、後期群の真の効果とは似ても似つかない数字が出てくる**。後期に処置された群の真の効果自体はごく小さい（本シミュレーションのように、導入直後はまだ効果がほとんど育っていない）のに、早期処置群を対照に使うと、数倍〜1桁近く違う数字が出ることがある。これがGoodman-Bacon分解が明らかにした「負のウェイト問題」の実務的な意味である。

::: {.callout-warning}
## この分析、どこがまずい？

「固定効果さえ入れておけばDiDは安全」というのは、staggered adoptionの下では成り立たない神話である。単位固定効果・時間固定効果を入れた静的TWFEは、処置タイミングが揃っている場合には問題なく機能するが、時差導入・動的効果・コホート間の異質性という3条件が重なると、符号すら信用できなくなる。「うちの施策はロールアウトが時差だったし、効果は導入後じわじわ効いてくるタイプだった」と思い当たる節があるなら、静的TWFEの結果を鵜呑みにしてはいけない。
:::

### (iii) fixest::sunabで正しいevent studyを復元する

この問題への現代的な対処法の一つが、Sun and Abraham (2021)が提案した推定量であり、`fixest::sunab()`として実装されている。考え方は、Callaway and Sant'Anna (2021)が体系化した「コホート×時点ごとのATT（$\text{ATT}(g,t)$）をnever-treated群（または未処置群）を対照に丁寧に計算し、それを適切なウェイトで集計する」というアプローチと共通しており、staggered adoptionが引き起こす「禁じられた比較」を避ける設計になっている。

`sunab()`の標準的な使い方は次の形である。

```r
feols(y ~ sunab(cohort, period) | unit + time, data = df)
```

`cohort`は「その個体が処置される期」を表す変数（never-treated群には、観測期間を超える大きな値、または0を割り当てる）、`period`は時間変数である。今回のデータでは、`adopt_t`列がまさにこの`cohort`の役割を果たしている（never-treated県には`Tt + 1000`という十分大きな値を割り当ててある）。

```{r}
#| label: sunab-fit
sunab_fit <- feols(y ~ sunab(adopt_t, time) | unit + time, data = staggered_df)
summary(sunab_fit)
```

`iplot()`でevent studyを描画する。

```{r}
#| label: fig-sunab-eventstudy
#| fig-cap: "sunabによるevent study：処置前はほぼゼロ、処置後は緩やかに増加する動的効果を正しく復元"
iplot(sunab_fit, main = "Sun-Abraham event study（sunab）", xlab = "処置からの相対期間")
```

静的TWFEでは符号すら怪しかったのに対し、sunabのevent studyは「処置前はほぼゼロ（並行トレンドの支持）、処置後は徐々に効果が立ち上がる」という、DGPで実際に組み込んだ動的効果の形状を正しく復元している。

静的TWFEとsunabを並べて対比してみよう。

```{r}
#| label: sunab-vs-twfe-summary
# agg = "att" は、コホート×期間ごとの係数を全体で1つのATTに集計したオブジェクトを返す。
# この集計オブジェクトの係数はふつう1個だけなので、以下ではその1個目を取り出している。
sunab_att <- summary(sunab_fit, agg = "att")
sunab_overall_att <- as.numeric(coef(sunab_att))[1]

final_comparison <- data.frame(
  method = c("真のATT", "静的TWFE", "sunab（全体ATT集計値）"),
  estimate = c(true_att, static_twfe_coef, sunab_overall_att)
)
knitr::kable(final_comparison, digits = 3, col.names = c("手法", "推定値"))
```

```{r}
#| label: fig-twfe-vs-sunab-bar
#| fig-cap: "静的TWFEとsunabの全体ATT比較：静的TWFEは符号すら逆転、sunabは正しい方向を捉える"
final_comparison$method <- factor(final_comparison$method, levels = final_comparison$method)
ggplot(final_comparison, aes(x = method, y = estimate, fill = method)) +
  geom_col(width = 0.5, show.legend = FALSE) +
  geom_hline(yintercept = 0, linewidth = 0.3) +
  labs(x = NULL, y = "推定されたATT", title = "静的TWFE vs sunab：符号から違う") +
  theme(axis.text.x = element_text(angle = 15, hjust = 1))
```

sunabによる全体ATTの集計値は、静的TWFEの負の値とは対照的に、真値と同じプラスの方向を正しく捉えている（数値としての近似誤差は残るが、符号とスケール感が正しい方向を向いていることが重要である）。

pre-trend（処置前の係数）についても確認しておく。

```{r}
#| label: sunab-pretrend-check
sunab_coefs <- coef(sunab_fit)
sunab_names <- names(sunab_coefs)
# 係数名は「時間変数名::相対期間」という形式になっているはずなので、
# まず名前を確認してから処置前（マイナスの相対期間）の係数だけを取り出す
head(sunab_names)
pre_period_idx <- grepl("^time::-", sunab_names)
pre_period_coefs <- sunab_coefs[pre_period_idx]
cat("処置前係数の平均絶対値（ゼロに近いほど並行トレンドが支持される）:\n")
cat(round(mean(abs(pre_period_coefs), na.rm = TRUE), 3), "\n")
```

処置前の係数はゼロ近辺に収まっており、並行トレンドの補助的な支持証拠として解釈できる（真値も0なので、これはノイズの範囲内の正しい結果である）。

::: {.callout-note collapse="true"}
## 補足：Callaway-Sant'Annaとsunabの関係

Callaway and Sant'Anna (2021)は、コホート$g$・時点$t$ごとのATT、$\text{ATT}(g,t)$を、never-treated群（または「まだ処置されていない」群）を対照に個別に計算し、それをコホートサイズなどでウェイト付けして集計するという手続きを体系化した。この考え方は「すでに処置された群を対照に使わない」という原則を徹底することで、Goodman-Bacon分解が明らかにした負のウェイト問題を回避する。

Sun and Abraham (2021)のsunab推定量は、この考え方と非常に近い発想（コホートごとの処置効果を個別に推定し、集計する）に基づいており、`fixest::sunab()`として簡便に実装されている。この講義では、Callaway-Sant'Annaの手法そのものを手で実装することはせず、「現代標準の考え方」として紹介した上で、実装は`sunab`で代表させる。両者は細部（推定の重み付け方、標準誤差の計算方法など）で異なる点があるが、「すでに処置された群を対照に使わない」という核心的な設計思想は共通している。
:::

::: {.callout-tip}
## 実証研究コーナー：Callaway and Sant'Anna (2021)

**研究の問い**：処置のタイミングが単位ごとに異なる（staggered）パネルデータにおいて、動的・異質的な処置効果をどう識別・推定すればよいか。

**データ・アプローチ**：特定のデータセットに基づく応用論文ではなく、識別・推定理論を扱う方法論論文である。*Journal of Econometrics*に掲載された。

**識別戦略・モデル**：コホート（処置開始時点）$g$と時点$t$の組ごとに、$\text{ATT}(g,t)$という群×時点別の平均処置効果を定義し、これをnever-treated群（または「まだ処置されていない」群）を対照とした2×2 DiDの集合として識別する。個別の$\text{ATT}(g,t)$を推定した後、経過期間ごと・コホートごと・全体、といった複数の粒度で集計する方法を提案している。

**主要な発見**：静的TWFE回帰が、処置タイミングが揃っていない場合に負のウェイトを持つ「禁じられた比較」を暗黙に含んでしまい、動的・異質的な効果のもとでバイアス（ときに符号の反転）を生むことを理論的に整理し、それを回避する推定量を提示した。

**このトピックとの関係**：本講義のRシミュ2で確認した「静的TWFEの符号反転」と「sunabによる復元」は、まさにこの論文が体系化した問題意識の実演である。この論文自体はCallaway-Sant'Anna推定量の実装（Rパッケージ`did`）を伴うが、本講義ではwhitelistの都合上、近い発想を持つ`fixest::sunab`で代表させている。
:::

## 4. IV再訪：マーケ文脈での操作変数

### 広告出稿のIVの難しさ

第3回では、価格の内生性に対処するために、コストシフター・Hausman型IV・BLP型IVという3種類の操作変数を紹介した。広告出稿の効果を測る場面でも、発想は同じである——**「広告出稿を動かすが、購買行動には広告を経由する以外の経路で影響しない」外生変動を探す**、というゲームだ。

広告文脈でよく使われてきた変動の候補を、もっともらしさとセットで吟味してみよう。

- **他地域での在庫・出稿都合**：全国企業がテレビCM枠を地域ブロック単位でしか買えない場合、ある地域の出稿量が「その地域の需要」ではなく「別の地域向けの予算配分の都合」で偶然決まることがある。この「巻き添え変動」を操作変数として使う発想は、広告研究で使われてきた。ただし、企業の予算配分ルール自体が地域需要の予測値に基づいている場合、この仮定は崩れる。
- **プラットフォームの配信アルゴリズム変更**：検索広告やSNS広告のプラットフォーム側で、オークション方式やランキングアルゴリズムが変更されると、特定の広告主の掲載順位・表示頻度が、広告主自身の行動とは無関係に変動することがある。この「アルゴリズム変更ショック」は、広告主にとって外生的な変動源になりうる。ただし、プラットフォーム側が同時に他のマッチング要因（ユーザーの興味関心の変化など）も動かしている場合は、除外制約が怪しくなる。
- **天候による来店変動**：実店舗への来店数は天候に左右される。広告の効果がオンライン経由の購買なのか、来店を通じた購買なのかを切り分ける際に、天候変動を操作変数的に使うアイデアがある。ただし天候が需要そのもの（衣料品の季節需要など）にも直接影響する場合は、除外制約に注意が必要である。

### 統一視点：内生変数を動かす外生変動を探すゲーム

第3回で価格の内生性に対処した発想と、ここでの広告出稿の内生性に対処する発想は、本質的に同じゲームである。

> 「知りたい変数（価格でも広告でも）を動かすが、アウトカムには知りたい変数を経由する以外の経路で影響しない」外生的な変動を探す。

このゲームでは、**候補となる操作変数を見つけたら、まず「なぜこの変数がアウトカムに直接効かないと言えるのか」を、データの構造や制度的背景に照らして具体的に説明できるかどうか**が勝負を分ける。「statistically strongだが理論的にもっともらしくない」操作変数は危険であり、逆に「statisticallyには弱いが理論的に非常にもっともらしい」操作変数のほうが信頼されることもある、というのが実務・研究の共通認識である。

::: {.callout-note}
## ビジネスの現場で：「たまたま広告が止まった」を利用する

広告予算の急な削減、システム障害による広告配信の一時停止、法務上の理由での特定クリエイティブの差し止めなど、企業の広告出稿には「意図せず起きた変動」がしばしば紛れ込んでいる。こうした「準実験的な出来事」は、広告効果を測る貴重な機会になる。次の実証研究コーナーで紹介するBlake, Nosko, and Tadelis (2015)のeBayの事例は、まさに企業が(準)意図的に広告を止めたことで、観察データからは見えなかった真の広告効果が明らかになった例である。
:::

## 5. RDD：閾値の宝庫としてのマーケティング

### マーケティング施策には閾値だらけ

RDD（回帰不連続デザイン）は、「ある変数がある閾値を超えるかどうかで、処置の有無が不連続に切り替わる」状況を利用する識別戦略である。マーケティングの現場は、実はこの手の閾値だらけである。

- **会員ランク**：年間購入額が一定額を超えると、ゴールド会員・プラチナ会員に昇格する。
- **送料無料閾値**：カート合計金額が一定額を超えると送料が無料になる。
- **クーポン配布閾値**：購買頻度や累計購入額がある基準を超えると、特別なクーポンが自動配布される。

これらはいずれも、「閾値のすぐ下にいる顧客」と「閾値のすぐ上にいる顧客」は、本質的にはほとんど同じような顧客のはずなのに、片方だけが特典を受け取る、という状況を作り出す。この「ほぼ同じだが片方だけ処置される」という状況こそが、RDDが効果を識別する仕組みである。

### Rシミュ3：会員ランクRDD

年間購入額を走行変数（running variable）に、5万円を超えるとゴールド会員になり、翌年の購買額にどれだけ効果があるかを推定する。

```{r}
#| label: dgp-rdd-membership
n_rdd <- 3000
cutoff_rdd <- 5.0  # 万円

running_x <- rgamma(n_rdd, shape = 3.0, scale = 1.8)
running_x <- pmin(pmax(running_x, 0.1), 20)

true_jump <- 1.2  # ゴールド昇格による翌年購買額への真の効果（万円）

baseline_y <- function(x) {
  3.0 + 0.6 * (x - cutoff_rdd) - 0.03 * (x - cutoff_rdd)^2
}

gold_status <- as.numeric(running_x >= cutoff_rdd)
y_rdd <- baseline_y(running_x) + true_jump * gold_status + rnorm(n_rdd, mean = 0, sd = 0.8)

rdd_df <- data.frame(
  cust_id = 1:n_rdd,
  annual_purchase = running_x,
  gold_status = gold_status,
  next_year_purchase = y_rdd
)

head(rdd_df)
```

まず散布図でジャンプの様子を確認する。

```{r}
#| label: fig-rdd-scatter
#| fig-cap: "会員ランクRDD：カットオフ(5万円)で翌年購買額にジャンプが見える"
ggplot(rdd_df, aes(x = annual_purchase, y = next_year_purchase, color = factor(gold_status))) +
  geom_point(alpha = 0.25, size = 1) +
  geom_vline(xintercept = cutoff_rdd, linetype = "dashed", color = "gray30") +
  geom_smooth(method = "loess", se = FALSE) +
  labs(x = "年間購入額（万円）", y = "翌年購買額（万円）", color = "ゴールド会員",
       title = "カットオフ付近でのジャンプ") +
  scale_color_manual(values = c("steelblue", "firebrick"), labels = c("非ゴールド", "ゴールド"))
```

`rdrobust`でジャンプの大きさを推定する。

```{r}
#| label: rdd-rdrobust-fit
rdd_fit <- rdrobust(y = rdd_df$next_year_purchase, x = rdd_df$annual_purchase, c = cutoff_rdd)
summary(rdd_fit)
```

`summary()`の出力の"Robust"行に、バイアス補正済みの推定量と信頼区間が表示される。真値1.2万円に近い値が得られるはずである（バンド幅の選び方によって多少の変動はあるが、局所線形回帰の直感として、バンド幅を絞るほど真値に近づき、広げすぎるとカーブを線形近似することによる緩やかなバイアスが乗ってくる、というRDDの教科書的な性質がここでも確認できる）。

```{r}
#| label: rdd-rdplot
#| fig-cap: "rdplotによるビン分割散布図：カットオフ付近のジャンプを視覚的に確認"
rdplot(y = rdd_df$next_year_purchase, x = rdd_df$annual_purchase, c = cutoff_rdd,
       title = "会員ランクRDD：rdplot", x.label = "年間購入額（万円）", y.label = "翌年購買額（万円）")
```

::: {.callout-note collapse="true"}
## 補足：`rdrobust`の出力構造

`rdrobust()`の返り値には複数の推定量（Conventional／Bias-corrected／Robust）が含まれる。実務では、バイアス補正と頑健な標準誤差の両方を反映した"Robust"の行を最終的な結論として使うことが推奨される。`summary()`をそのまま出力すればこれらの数値は一覧できるので、個々の数値をコードで抜き出す際は、`rdrobust`のバージョンによって内部フィールド名が異なる場合がある点に注意し、まず`summary()`の表示で確認してから使うのが安全である。
:::

### 閾値ゲーミング（bunching）：顧客が閾値を狙って買い増しする

RDDが機能するための鍵となる仮定は、「走行変数（この場合は年間購入額）を、顧客が処置の有無を意図して精密に操作できない」という点にある。しかし会員ランクのような**顧客自身にとって閾値が明確に見えている**制度では、この仮定が崩れやすい。

年末が近づくと「あと少しでゴールド会員」という顧客が、閾値を超えるためだけに追加の買い物をする——いわゆる**駆け込み購入**である。これが起きると、走行変数の分布がカットオフ付近で不自然に歪む。この歪みを検出する古典的な方法が**McCrary検定**であり、その直感は「走行変数のヒストグラムがカットオフ地点で不連続に見えるかどうか」を見ることである。

```{r}
#| label: dgp-bunching-illustration
#| fig-cap: "bunchingの概念図：操作前は滑らか、操作後はカットオフ直下が減り直上が急増"
n_bunch <- 3000
x_no_manip <- rgamma(n_bunch, shape = 3.0, scale = 1.8)
x_no_manip <- pmin(pmax(x_no_manip, 0.1), 20)

# 駆け込み購入：cutoff-1.0からcutoffのゾーンの顧客の50%が、cutoff~cutoff+0.3に押し上げられる
in_pushup_zone <- x_no_manip >= (cutoff_rdd - 1.0) & x_no_manip < cutoff_rdd
pushed <- in_pushup_zone & (runif(n_bunch) < 0.5)
x_manip <- x_no_manip
x_manip[pushed] <- cutoff_rdd + runif(sum(pushed), min = 0, max = 0.3)

bunch_compare_df <- data.frame(
  annual_purchase = c(x_no_manip, x_manip),
  scenario = rep(c("操作なし（滑らか）", "操作あり（駆け込み購入）"), each = n_bunch)
)

ggplot(bunch_compare_df, aes(x = annual_purchase, fill = scenario)) +
  geom_histogram(binwidth = 0.5, alpha = 0.7, position = "identity") +
  geom_vline(xintercept = cutoff_rdd, linetype = "dashed", color = "black") +
  facet_wrap(~scenario, ncol = 1) +
  labs(x = "年間購入額（万円）", y = "顧客数", title = "走行変数のヒストグラム：操作の有無による違い") +
  theme(legend.position = "none")
```

カットオフ直下・直上のカウント比を数値で確認しておく。

```{r}
#| label: bunching-count-ratio
count_below_no_manip <- sum(x_no_manip >= cutoff_rdd - 0.5 & x_no_manip < cutoff_rdd)
count_above_no_manip <- sum(x_no_manip >= cutoff_rdd & x_no_manip < cutoff_rdd + 0.5)
count_below_manip <- sum(x_manip >= cutoff_rdd - 0.5 & x_manip < cutoff_rdd)
count_above_manip <- sum(x_manip >= cutoff_rdd & x_manip < cutoff_rdd + 0.5)

bunching_tbl <- data.frame(
  scenario = c("操作なし", "操作あり"),
  count_below = c(count_below_no_manip, count_below_manip),
  count_above = c(count_above_no_manip, count_above_manip),
  ratio_above_below = c(count_above_no_manip / count_below_no_manip,
                         count_above_manip / count_below_manip)
)
knitr::kable(bunching_tbl, digits = 2,
             col.names = c("シナリオ", "直下カウント(-0.5〜0)", "直上カウント(0〜+0.5)", "直上/直下比"))
```

操作がない場合、直上/直下比はほぼ1（滑らかにつながっている）だが、駆け込み購入がある場合、直下のカウントが激減し直上のカウントが急増するため、比が3を大きく超える。これがMcCrary検定が捉えようとする不連続性である。本講義のRシミュ3（会員ランクRDD推定）では、この駆け込み購入のない「操作なし版」のDGPを使っているため、走行変数の分布は滑らかで、RDDの識別仮定が満たされている。

::: {.callout-tip}
## 実証研究コーナー：閾値ゲーミングという反転の視点

閾値ゲーミング（bunching）は、RDDにとっては識別の脅威だが、マーケティングの意思決定にとっては**それ自体が興味深い現象**でもある。「顧客がどれだけ閾値を強く意識して行動を変えるか」は、送料無料閾値の最適な設定額や、会員ランクの閾値設計そのものを考える上で重要な情報になる。bunchingの大きさ（カットオフ直下からどれだけの顧客が「押し上げられて」いるか）を測ることは、閾値をどこに置けば駆け込み購入による追加売上を最大化できるか、という前向きな設計問題にも直結する。「操作されると分析が困る」という後ろ向きの見方だけでなく、「操作の大きさ自体が価値ある情報だ」という反転の視点を持っておくとよい。
:::

## 6. 識別の失敗例ギャラリー

マーケティング施策の効果検証で繰り返し起きる、識別の失敗パターンをいくつか並べておく。

::: {.callout-warning}
## 価格変更の効果を季節と混同する

年末セールで値下げをして売上が伸びたとき、その伸びが「値下げの効果」なのか「そもそも年末は買い物が増える季節性」なのかを区別できていないケースは非常に多い。前年同時期との比較（year-over-year）だけでは、その年固有の需要ショック（景気、天候、競合の動向）と施策の効果を分離できない。DiDの発想（対照群として、値下げをしなかった類似商品・地域を用意する）が最低限必要になる。
:::

::: {.callout-warning}
## キャンペーンをセールと同時実施して分離不能にする

ポイント2倍キャンペーンと季節セールを同じ週に重ねて実施してしまうと、後から「ポイント施策の効果」と「セール自体の効果」を分離することは、よほど工夫したデザインでない限り不可能になる。施策効果を測りたいなら、**測りたい施策だけを動かし、他の施策のタイミングをずらす**という、実験計画法の基本を観察データの収集段階から意識しておく必要がある。
:::

::: {.callout-warning}
## ポイント施策の対象が優良顧客（cream skimming）

「休眠顧客の掘り起こし」を目的にしたポイント施策のはずが、実際には対象条件（過去の購入実績など）の設定によって、もともと再購買しやすい優良顧客ばかりが対象に選ばれてしまうことがある。この場合、施策後の購買率上昇のほとんどは「もともと戻ってきやすい顧客を選んでいた」ことの反映であり、施策そのものの因果効果ではない。これは第9〜11回で扱う「誰をターゲティングするか」という問題とも表裏一体の論点である。
:::

::: {.callout-warning}
## 「効果が出た地域だけ報告」（出版バイアスの社内版）

複数店舗・複数地域で同時多発的に似た施策を試したとき、たまたま良い数字が出た地域だけを「成功事例」として社内報告に載せ、効果が出なかった（あるいは悪化した）地域は報告から外れる、ということが起きがちである。これは学術界で問題になる出版バイアス（publication bias）の企業版であり、統計的には**多重検定の問題**（多数の地域・多数の指標を試せば、真の効果がゼロでも「たまたま良い数字」が出る地域が一定確率で現れる）そのものである。施策の効果を正しく評価するには、あらかじめ定めた評価指標・評価地域の全体を、選択的にではなく報告する規律が必要になる。
:::

## 7. 実証研究コーナー

::: {.callout-tip}
## 実証研究コーナー：Blake, Nosko, and Tadelis (2015)

**研究の問い**：ブランド検索連動広告（自社ブランド名で検索された際に表示する広告）は、本当に売上を増やしているのか。それとも、広告がなくても同じ客が同じように来店・購買していたのか。

**データ・アプローチ**：eBayが自社のブランド検索広告を一時的に停止するという大規模な実験を実施したデータを用いて、*Econometrica*に掲載された。ブランド検索広告への支出は、多くの企業でオンライン広告予算の中でも大きな割合を占めていた。

**識別戦略・モデル**：単純な観察データの相関分析ではなく、実際に広告を止めるというRCT（ランダム化比較実験）に近い形の準実験を行い、広告があった場合となかった場合の来訪・購買行動を比較した。

**主要な発見**：ブランド検索広告を停止しても、クリックの大半（既存の観察データに基づく分析が示唆していたよりもはるかに多くの部分）は、広告がなくても代わりに自然検索結果経由で来ていた客によるものだった。つまりブランド検索広告の真の増分効果（incrementality）は、単純な相関分析が示唆する効果よりもはるかに小さい、というインパクトの大きな結果を報告した。

**このトピックとの関係**：これは、第7回で学んだ「実験の力」が、観察データに基づく素朴な効果測定をどれだけ覆しうるかを示した象徴的な事例である。ブランド検索広告のクリック数と売上の相関だけを見ていれば、「広告は大きな効果がある」と結論づけてしまっただろう。実際に広告を止めるという実験があって初めて、その相関の大部分が「広告がなくても来ていた客」による見せかけであることが判明した。今回学んだactivity biasの議論とも直結する——広告に「接触した」客の多くは、そもそも広告がなくても行動していた客だったのである。
:::

::: {.callout-tip}
## 実証研究コーナー：Shapiro (2018)

**研究の問い**：テレビ広告がもたらす便益（企業の売上・利益への効果）は、広告が放送されるメディア市場（放送圏）の境界の内と外でどう変わるのか。広告主が負担する費用と、実際に届く効果の広がりにズレはないか。

**データ・アプローチ**：*Journal of Political Economy*に掲載されたShapiro (2018) "Positive Spillovers and Free Riding in Advertising-Supported Media"は、テレビ放送が「メディア市場（放送圏）」という地理的な単位で行われる一方、その境界は必ずしも広告主が本当に届けたい商圏の境界と一致しない、という制度的な特徴に着目する。隣接する2つの郡が、たまたま異なる放送圏に属している場合、片方の郡には広告が届き、もう片方には届かない、という状況が生まれる。この「境界をまたぐと放送圏が変わる」という不連続性を利用した、境界デザイン（boundary discontinuity design）に近い発想の識別戦略を用いている（巻号・ページの詳細は版により異なる場合があるため、正確な引用の際は原典を確認されたい）。

**識別戦略・モデル**：隣接する郡同士を比較することで、人口動態や地域特性といった交絡要因をコントロールしつつ、放送圏に含まれるかどうかという制度的な不連続性を利用して広告の効果を識別する、RDD的な発想に近いデザインである。

**主要な発見**：広告が届く範囲と実際に企業が便益を得られる範囲の間にズレがあり、広告支出の効率性（スピルオーバーやフリーライドの可能性）に関する含意が得られている。

**このトピックとの関係**：本講義で扱ったRDDの発想（閾値・境界の近くでは処置以外の条件がほぼ同じ）を、地理的な境界という形で応用した例である。会員ランクの閾値のような「明確な数値の閾値」だけでなく、「行政区画・放送圏の境界」のような制度的な不連続性も、RDD的な識別戦略の材料になりうることを示している。
:::

::: {.callout-tip}
## 実証研究コーナー：Lewis and Rao (2015)

**研究の問い**：広告の効果を統計的に検出するには、そもそもどれだけのサンプルサイズが必要なのか。

**データ・アプローチ**：*Quarterly Journal of Economics*に掲載されたこの論文は、複数の大規模なオンライン広告実験のデータを分析し、広告効果の検出力（statistical power）がどれほど低いかを定量的に示した。

**識別戦略・モデル**：実験デザインそのものは単純なA/Bテストだが、この論文の貢献は「広告の真の効果の大きさ」と「売上・購買データの持つばらつき（分散）」を比較し、通常の実験サンプルサイズでは、実務的に意味のある大きさの広告効果ですら検出できないことが多い、という統計的な事実を突きつけた点にある。

**主要な発見**：広告の売上への効果は、多くの場合、売上そのものの自然な変動（day-to-dayのノイズ）に比べて非常に小さい。そのため、実務で使われる程度のサンプルサイズの実験では、真に意味のある広告効果があっても、それを統計的に有意な形で検出できないことが多い、という「検出力の絶望的な低さ」を報告した。

**このトピックとの関係**：この論文は、第7回で学んだ検出力の議論の広告版であり、同時に「なぜ実験ではなく観察データに頼りたくなるのか」という誘惑の背景を説明してもいる。検出力が低いと分かっているのに、無理に観察データから精密な効果を読み取ろうとすると、本講義で見てきたような識別の失敗（activity bias、静的TWFEの歪みなど）にさらに脆弱になる。実験でも観察データでも、「そもそもこの効果の大きさは検出可能なのか」を最初に考える姿勢が欠かせない。
:::

::: {.callout-tip}
## 実証研究コーナー：Goldfarb, Tucker, and Wang (2022)

**研究の問い**：マーケティング分野の研究で、準実験（quasi-experiment）はどのように使われてきたのか。研究者はどのような識別戦略を、どのような場面で選んできたのか。

**データ・アプローチ**：*Journal of Marketing*に掲載されたこの論文は、特定の1つのデータセットを分析するのではなく、マーケティング分野で行われてきた準実験研究を広くレビューし、体系的に整理したものである。

**識別戦略・モデル**：DiD、IV、RDD、断続的な政策変化の利用など、マーケティング研究で使われてきた代表的な準実験デザインをカタログ的に紹介し、それぞれの識別の仮定・適用条件・落とし穴を整理している。

**主要な発見**：マーケティングという応用分野では、実験が難しい意思決定（価格変更、規制変化、プラットフォームポリシーの変更など）を分析するために、準実験的な識別戦略が広く使われてきたこと、そして近年のDiD理論の発展（staggered adoption問題への対処など）がマーケティング研究にも急速に浸透しつつあることを整理している。

**このトピックとの関係**：本講義全体で扱った内容（DiD・IV・RDDのマーケ応用、staggered adoption問題）を俯瞰する「地図」としての位置づけを持つ文献である。個別の技術を学んだ後にこの論文を読むと、それぞれの技術がマーケティング研究全体の中でどう位置づけられるかが整理しやすくなる。
:::

## 8. ビジネスの現場で

::: {.callout-note}
## ビジネスの現場で：意図的staggered rollout設計という実験的発想

「全国一斉導入」をやめて、意図的に導入時期を店舗・地域ごとにずらす**実験的ロールアウト設計**を提案する、という考え方がある。ただし今回学んだ通り、staggered adoption自体が識別を難しくする要因にもなりうる。ここでの提案は、単に時差を作るだけでなく、**導入順序をランダム化する**ことである。「システムの都合で自然にstaggeredになった」のではなく、「どの店舗を先に導入するかをあらかじめランダムに決めておく」ことで、導入順序が店舗の特性（地力、規模、担当者の意欲など）と相関しなくなり、後からsunabやCallaway-Sant'Anna型の分析をする際の識別が格段にクリーンになる。これは実験（A/Bテスト）と観察的なロールアウトの「良いとこ取り」であり、大規模な機能展開・制度変更を行う企業では、検討する価値の高い設計である。
:::

::: {.callout-note}
## ビジネスの現場で：効果検証の社内チェックリスト

施策の効果検証レポートが社内で回ってきたとき、次の3つの問いを最低限確認する習慣をつけるとよい。

1. **比較対象は誰か**：処置を受けた人・受けなかった人は、どうやって決まったのか。ランダムか、それとも何らかの選択（活動量、優良顧客度、地域特性）によって分かれているか。
2. **いつと比べているか**：前後比較なら、季節性・トレンド・他の同時実施施策と効果を混同していないか。DiDなら、並行トレンドは補助的にでも確認されているか。
3. **誰が選ばれているか**：施策の対象条件そのものが、もともと反応しやすい・購買しやすい人を選んでいないか（cream skimming）。

この3点は、本講義で扱った識別の失敗例のほとんどをカバーする最小限のチェックリストである。「効果がありました」というレポートを受け取ったら、まずこの3つを尋ねてみる習慣が、データ分析担当者としての信頼を積み上げる第一歩になる。
:::

## まとめ

::: {.callout-important}
## まとめ

- 「広告接触者は非接触者より購買率が高い」という単純比較は、activity bias（観測・未観測の活動量が広告接触と購買の両方を動かす交絡）によって大きく歪む。観測できる活動量だけを調整しても、未観測の活動量による過大評価はかなりの部分残ってしまう。
- DiD・IV・RDD・panel fixed effectsは、計量経済学Iで習った基礎技術をそのままマーケティング施策の効果測定に応用できる。ただし並行トレンドの検証不能性、除外制約の吟味など、識別の仮定を具体的な制度・データ構造に照らして検討する姿勢が欠かせない。
- **staggered adoption**（処置タイミングが単位ごとにバラバラ）の下では、素朴な静的TWFE推定は深刻に歪みうる——動的・異質な処置効果のもとでは、符号すら逆転することがある。原因は「すでに処置された群を対照に使ってしまう」Goodman-Bacon分解が明らかにした負のウェイト問題にある。
- `fixest::sunab`（Sun-Abraham型の推定）は、Callaway and Sant'Anna (2021)が体系化した「群×時点ごとのATTをnever-treated群を対照に丁寧に集計する」という現代的DiDの考え方を、簡便に実装したものであり、静的TWFEの歪みを補正して正しい動的効果を復元できる。
- RDDはマーケティングの現場に「閾値の宝庫」として存在する（会員ランク、送料無料閾値、クーポン閾値）。ただし顧客が閾値を意識して行動を変える「閾値ゲーミング（bunching）」が起きると、走行変数の操作不可能性という識別仮定が崩れる。
- 価格変更と季節性の混同、キャンペーンとセールの同時実施、cream skimming、成功事例だけの選択的報告——これらは実務で繰り返し起きる識別の失敗パターンであり、「比較対象は誰か・いつと比べているか・誰が選ばれているか」という3点チェックで多くを予防できる。
:::

## 宿題

- ブラウザ実験室（[playground8.html](playground8.html)）で、今回のシミュレーションの数値を自分でいじって遊んでみよう。インストール不要、ブラウザだけでRが動く（初回ロードのみ30秒〜1分かかる）。
- 本ノートのRシミュ2で、`theta_early`と`theta_late`の値を色々変えてみて（例えば両方とも同じ正の値にする、つまりコホート間の異質性をなくす）、静的TWFEの歪みがどう変化するか（歪みが消えるか、残るか）を確認してみよう。異質性がなければ静的TWFEも問題なく機能することを体感してほしい。
- ChatGPT（または他の対話型AI）に「Goodman-Bacon分解とは何か、なぜstaggered DiDで問題になるのか」と聞いてみて、本ノートの説明と比べてどちらが分かりやすいか、どこが補足として役立つかを考えてみよう。
- 自分の勤務先（または身近な企業）で、staggered rolloutが行われた施策を1つ思い浮かべ、その導入順序が「ランダムだったか」「何らかの理由で意図的に決まっていたか」を考えてみよう。もし意図的だったなら、それが後々の効果検証にどう影響しうるかを考えてみるとよい。
- coding課題は `assignment8.qmd` を参照。今回のRシミュ2の設計を、店舗・エリアという別の文脈に置き換えて再現し、静的TWFEとsunabの違いを自分の手で確認する。

## 次回予告

次回（第9回）では、今回まで扱ってきた「平均的にいくら効いたか」という視点を離れ、「**誰に効いたか**」という消費者ごとの異質性の推定に進む。同じ広告・同じ価格・同じ商品属性に対して、消費者ごとに反応がどれだけ異なるかを、階層モデル（hierarchical model）とshrinkageという道具を使って推定する。今回学んだCATE的な発想（コホートごとの効果の違い）は、次回の「個人ごとの効果の違い」という、より細かい粒度の異質性推定への自然な橋渡しになる。

## 参考文献

- Goldfarb, Avi, Catherine E. Tucker, and Yanwen Wang (2022) "Conducting Research in Marketing with Quasi-Experiments," *Journal of Marketing*, 86(3), 1-20.
- Blake, Thomas, Chris Nosko, and Steven Tadelis (2015) "Consumer Heterogeneity and Paid Search Effectiveness: A Large-Scale Field Experiment," *Econometrica*, 83(1), 155-174.
- Lewis, Randall A. and Justin M. Rao (2015) "The Unfavorable Economics of Measuring the Returns to Advertising," *Quarterly Journal of Economics*, 130(4), 1941-1973.
- Imbens, Guido W. and Jeffrey M. Wooldridge (2009) "Recent Developments in the Econometrics of Program Evaluation," *Journal of Economic Literature*, 47(1), 5-86.
- Callaway, Brantly and Pedro H. C. Sant'Anna (2021) "Difference-in-Differences with Multiple Time Periods," *Journal of Econometrics*, 225(2), 200-230.
- Goodman-Bacon, Andrew (2021) "Difference-in-Differences with Variation in Treatment Timing," *Journal of Econometrics*, 225(2), 254-277.
- Sun, Liyang and Sarah Abraham (2021) "Estimating Dynamic Treatment Effects in Event Studies with Heterogeneous Treatment Effects," *Journal of Econometrics*, 225(2), 175-199.
- Shapiro, Jesse M. (2018) "Positive Spillovers and Free Riding in Advertising-Supported Media," *Journal of Political Economy*, 126(2)（巻号・ページの詳細は版により異なる場合があるため、引用の際は原典を確認されたい）。
- 上武康亮・遠山祐太・若森直樹・渡辺安虎『実証ビジネス・エコノミクス』日本評論社、2025年。
