---
title: "Lecture 6：商品設計とコンジョイント分析"
subtitle: "離散選択モデルと多属性ランダム化実験｜計量経済学II"
author: "Kei Ikegami"
lang: ja
format:
  revealjs:
    theme: [default, ../slides_theme.scss]
    slide-number: c/t
    incremental: true
    embed-resources: true
    transition: none
    center: false
    width: 1180
    height: 700
    margin: 0.08
    fig-width: 8
    fig-height: 4.2
    code-line-numbers: false
execute:
  echo: false
  warning: false
  message: false
---

```{r}
#| include: false
library(ggplot2)
library(dplyr)
library(fixest)
library(knitr)

set.seed(20266)

theme_slide <- function() {
  fam <- if (Sys.info()[["sysname"]] == "Darwin") "Hiragino Sans" else ""
  theme_minimal(base_size = 15, base_family = fam)
}
theme_set(theme_slide())
knitr::opts_chunk$set(fig.align = "center", dpi = 144)
options(scipen = 8)
```

## 今日の流れ（90分）

| 時間 | 内容 |
|---|---|
| 10分 | Quiz（解答5分 + 解説5分）※第4回の内容から出題 |
| 8分 | 導入：市場データ（revealed preference）の限界 |
| 10分 | choice-based conjoint（CBC）の設計 |
| 10分 | 2つの読み方が交差する（今日の核心） |
| 15分 | Rシミュレーション：AMCEの推定とクラスターSE |
| 10分 | logit MLEと2つのスケール |
| 13分 | WTPとデルタ法 |
| 7分 | 交互作用とセグメント別AMCE |
| 2分 | まとめ・宿題・次回予告 |

::: {.notes}
- 今日のメイン：CBC設計 → 「2つの読み方」 → AMCE → WTP、という一本道。
- ランダム化した価格・属性と未観測な回答要因との相関を、設計で断てることを最初に示す。
- 前回はゲスト講義だったので、Quizは第4回の内容から出す、と冒頭で断る。
:::

## Quiz（前回の復習・10分）

::: {.nonincremental}

- 配布した Quiz 6 に解答する（**5分**、メモ・ノート参照可）
- そのあと解説（**5分**）
- 採点はしない。セルフチェックとして使うこと
- **前回（第5回）はゲスト講義（競争政策）だったため、出題範囲は第4回**：random coefficient logit・消費者異質性・合併分析

:::

::: {.notes}
- 解答5分 → 解説5分。解説は別資料 quiz6_solution を使う（スライドには載せない）。
- 3問は第4回の核心（異質性がIIAを破る理由、シェア計算にシミュレーションが要る理由、合併の単独効果）に対応。
- 設問1の「係数の異質性」は、今日のCBCシミュレーションのDGP（mixed logit的な回答者）にそのまま再登場する、と解説時に一言。
:::

# 導入：市場データの限界を越える {background-color="#1f3552"}

::: {.notes}
- ここから本編75分。この節は8分。
:::

## 前回までとのつながり

- 第2〜4回：**実際に売れたデータ**（revealed preference）から需要を推定してきた
- 第5回（ゲスト講義）：その道具（diversion ratio・単独効果）が合併審査の実務でどう使われるかを見た
- 今日は発想を転換する——**選好を測るためのデータを、実験で自分で作る**

::: {.keybox .fragment}
今日のゴール：conjoint analysis（コンジョイント分析）を、**離散選択モデル**と**ランダム化実験**という2つの目で読み解き、AMCEとWTPを信頼区間つきで推定できるようになる。
:::

::: {.notes}
- 「今までは市場が作ったデータを拾っていた。今日はデータの生成過程を自分が設計する側に回る」という転換を強調。
:::

## 今日押さえたいこと

1. stated preference と revealed preference の長所・短所を整理できる
2. choice-based conjoint（CBC）の設計手順が分かる
3. 属性のランダム化によって、第3回で問題になった**価格・属性と未観測要因の相関を断てる**ことを説明できる
4. **AMCE** を「水準ダミーのOLS + 回答者クラスターSE」で推定できる
5. 個人WTP・平均WTP・working-model WTPを区別し、正しく指定されたモデルで**デルタ法**の信頼区間を出せる

::: {.notes}
- 3が今日の理論的な核心。4と5が手を動かすパート。
- デルタ法が今日の新しい統計道具。
:::

## Revealed preference の2つの限界

第2〜4回のデータ（POS・市場シェア）が抱えていた制約：

1. **まだ存在しない商品の需要は観測しようがない**
   - 「バッテリー24時間のイヤホンを出したら売れるか」に過去データは答えられない
2. **価格の内生性**
   - 価格は企業が需要ショックを見てつける → 観測されない魅力と相関
   - 第3回で丸ごと1回分を使って2SLSで格闘した

::: {.notes}
- 1つ目：観測された商品supportの外は、データだけではノンパラメトリックに識別できない。外挿には関数形・不変性の追加仮定が要る。
- 2つ目：xi と価格の相関。IVという手間のかかる道具が必要だった、という記憶を呼び起こす。
:::

## 発想の転換：データを実験で作る

- 属性の組み合わせ（プロファイル）を**乱数で生成**し、被験者に見せて選ばせる
- これが **stated preference（表明選好）**、代表的手法が **conjoint analysis**
- 中でも「複数プロファイルから1つを選ばせる」**choice-based conjoint（CBC）**が今日の主役

. . .

> 実在しない商品でも作れる。属性は完全にランダム化できる。

::: {.notes}
- rating型（1つずつ点数をつける）より、choice型は実際の購買行動に形式が近い。だから離散選択モデルと直結する。
- 「選ぶ」という行為の形式が第2回のRUMそのもの、というのが後の伏線。
:::

## Stated preference と revealed preference

| | Revealed preference | Stated preference |
|---|---|---|
| データ源泉 | 実際の購買記録（POS・ECログ） | 実験的に設計した仮想の選択課題 |
| 長所 | 本物の行動。金銭的コミットメント | 属性を自由にランダム化。新商品も扱える |
| 短所 | 属性を動かせない。価格に内生性 | 仮想回答バイアス（hypothetical bias） |
| 典型例 | 第2〜4回の缶コーヒー・自動車 | 今日のコンジョイント調査 |

. . .

どちらが優れているという話ではない。**発売前にSPで当たりをつけ、発売後にRPで答え合わせ**が実務の型。

::: {.notes}
- hypothetical bias：本当にお金を払うとなったら違う選択をするかも、という代償。
- ノートの実証研究コーナー（Hainmueller-Hangartner-Yamamoto 2015, PNAS）：スイスの帰化住民投票で、コンジョイントのAMCEが本物の投票行動と高い整合性を示した。SPへの過度な悲観は不要、という安心材料。
:::

# CBCの設計：ワイヤレスイヤホン {background-color="#1f3552"}

::: {.notes}
- この節は10分。通し例の導入と、設計の実務作法。
:::

## 通し例：ワイヤレスイヤホンの新製品設計

| 属性 | 水準 |
|---|---|
| 価格 | 8,000円 / 12,000円 / 16,000円 |
| バッテリー持続時間 | 6時間 / 12時間 |
| ノイズキャンセリング | なし / あり |
| ブランド | 新興ブランド / 大手ブランド |

- 回答者1人あたり**8回の選択タスク**
- 各タスク：2つのプロファイル（A・B）+「どちらも買わない」から1つを選ぶ

::: {.notes}
- 4属性・水準数のバランス（3,2,2,2）はわざと近づけてある。水準数が偏ると統計的効率が落ちる。
- 8タスクは fatigue effect（疲労で回答の質が落ちる）を避ける実務的な上限感覚（8〜12程度）。
:::

## outside option を忘れない

「どちらも買わない」を選択肢に入れる理由：

- これがないと、**2種類の情報を区別できない**
  - 「そもそもこのカテゴリに興味がない」
  - 「AよりBが好き」
- 第2回の缶コーヒー棚と同じ構造：買わない自由こそが**需要の水準**を教えてくれる

::: {.notes}
- outside optionなしのCBCは「絶対に何か買う人」の相対選好しか測れない。価格を上げたときの「市場からの退出」が測れない。
- 第2回でやった市場規模の議論とつながる。
:::

## プロファイルをランダム生成する

```{r}
#| label: s6-profiles
#| echo: true
#| output-location: fragment
price_levels_yen <- c(8000, 12000, 16000)

generate_profiles <- function(n) {
  data.frame(
    price        = sample(price_levels_yen, n, replace = TRUE),
    battery12    = as.numeric(sample(c(6, 12), n, replace = TRUE) == 12),
    noise_cancel = sample(c(0, 1), n, replace = TRUE),
    major_brand  = sample(c(0, 1), n, replace = TRUE)
  )
}
generate_profiles(4)
```

この演習では各属性を**独立に**乱数で割り付ける。一般には、既知の割付機構と必要なsupportを保つことが識別の鍵。

::: {.notes}
- コードはこれだけ。sample() を属性ごとに独立に呼ぶ、が全て。
- 「独立に」がキーワード。次のスライドで相関行列を確認する。
:::

## ランダム化チェック：属性間の相関

```{r}
#| label: s6-randomization-check
profiles_check <- generate_profiles(20000)
kable(round(cor(profiles_check), 3))
```

- 非対角成分はすべてゼロ近傍——**属性同士が無相関**になるよう設計されている
- 実データでも、プロファイル生成後に必ずこの表を確認する習慣を

::: {.notes}
- この独立割付では期待される結果で、割付実装を点検する材料。ただし相関が小さいだけでランダム化の妥当性が証明されるわけではない。
- ランダム化アルゴリズムにバグがあると、ここに相関が出てすぐ発覚する。実務の品質チェックとして本当に使う。
:::

## 実務の作法

- **水準数のバランス**：属性間で水準数を近づける（統計的効率）
- **非現実的な組合せ**：混乱を招くものだけ除外する「制約付きランダム化」
- **attention check**：「この設問ではAを選んでください」でいい加減な回答者を検出
- **タスク数の上限**：8〜12タスク程度。疲労（fatigue effect）で質が落ちる

::: {.warnbox .fragment}
完全ランダム化を崩すほど、後で使う「ランダム化ゆえの識別」が弱くなる。除外は最小限に。
:::

::: {.notes}
- 制約付きランダム化は実務の妥協。統計的にはフルランダムの方がきれい（交互作用の識別にも必要）。
- attention check で落とすのは回答の質の管理。ここをサボると全部が汚れる。
:::

# 2つの読み方が交差する {background-color="#1f3552"}

::: {.notes}
- この節は10分。今日の理論の核心。
:::

## 読み方A：離散選択モデルとして読む

CBCの1タスクは、第2回で作ったモデルそのもの。回答者 $i$ がタスク $t$ でプロファイル $j$ を選ぶ効用：

$$
u_{ijt} = x_{jt}'\beta_i - \alpha_i p_{jt} + \varepsilon_{ijt}
$$

- $x_{jt}$：属性ベクトル（バッテリー・ノイキャン・ブランド）、$p_{jt}$：価格
- $\varepsilon_{ijt}$：いつも通り Type I 極値分布（Gumbel）
- 係数に $i$ がついている——第4回の **random coefficient** もそのまま持ち込める

::: {.notes}
- 「複数の選択肢から1つ選ぶ」という形式が完全に一致しているので、第2回のMLEのコードがほぼコピペで動く（後で実演）。
- で、第3回の主役 xi はどこへ行った？と問いかけて次のスライドへ。
:::

## 第3回の主役 ξ がいない

- 市場データ：価格が高い商品には「観測されない理由」（ブランド力・評判）がある → $\xi_{jt}$ と価格が相関 → OLSは歪む
- CBCのプロファイルは**コンピュータが乱数で作った架空の組み合わせ**
- 観測されない魅力があったとしても、属性・価格とは**無関係にランダム**に割り振られている

::: {.keybox .fragment}
**ランダム化した属性と未観測な回答要因との相関を設計で断つ。** 第3回の「人気を見越した価格設定」は避けられるが、仮想回答バイアス・carryover・モデル誤特定・外的妥当性は別問題として残る。
:::

::: {.notes}
- ランダム化した属性のAMCEにはIV・2SLSを要しない。一方、仮想回答バイアス・carryover・モデル誤特定・実市場への外挿は別に検討する。
- ただしその代償が hypothetical bias。タダ飯はない。
:::

## 読み方B：多属性ランダム化実験として読む

同じデータを因果推論の言葉で読む：

- 各属性（価格・バッテリー・ノイキャン・ブランド）＝**多次元の処置**
- **AMCE（average marginal component effect）**：ある属性を1水準変えたとき、**他の属性が実験計画の分布に従ってランダムに変動するもとで**、平均して選択確率がどれだけ変わるか

「平均」という言葉が入っている——第4回で「異質性を平均すると何が起きるか」を考えたのと同じ発想。

::: {.notes}
- AMCEはHainmueller, Hopkins and Yamamoto (2014) が確立した統計量。コンジョイントに厳密な因果推論の基礎を与えた論文。
- 「他の属性の周辺分布で平均」がミソ。実験計画（水準の出現割合）に依存する統計量である点も口頭で。
:::

## AMCEはOLSで推定できる

- ランダム化されていれば、平均処置効果は**単純な比較（=OLS）**で推定できる——計量Iの命題そのもの
- 水準ダミーを並べた線形回帰でよい
- ただし同じ回答者が8タスクに登場 → 誤差が回答者内で相関 → **回答者単位のクラスターSE**が必須

. . .

さらに強い性質：AMCEの推定は**logitという関数形を仮定しない**。既知のランダム割付と、carryover・interference等を排除する標準的な実験仮定のもとで、OLSによる平均比較で推定できる。

::: {.notes}
- 関数形フリーの一致性がHainmueller et al. (2014)の主要な貢献のひとつ。
- クラスターSEの重要性は後でシミュレーションで数値検証する。
:::

## ここが核心

::: {.keybox .fragment}
CBCデータの2つの読み方：

- 離散選択モデルの目：属性のランダム化で**価格・属性と観測されない魅力の相関を断った選択データ**
- 因果推論の目：**多属性のランダム化実験**（属性＝多次元の処置、効果＝AMCE）

**この2つは同じデータの2つの読み方にすぎない。** 前者でWTPを構造解釈するには、異質性を含む選択モデルの正しい指定が追加で必要。後者は実験内の選択確率スケールを直接与える。
:::

::: {.notes}
- 今日の1枚を選ぶならこれ。以降のシミュレーションは、この2つの読み方を両方実行して見せる構成。
- 次回のA/Bテストは「属性のランダム化」を「施策のランダム化」に広げたもの。今日はその先取り。
:::

# Rシミュレーション：AMCEを回収する {background-color="#1f3552"}

::: {.notes}
- この節は15分。今日のメインの手を動かすパート。
- DGP → OLS+クラスターSE → 真値回収 → クラスターSEの必要性の検証、の順。
:::

## DGP：mixed logit 的な回答者を作る

$N = 500$ 人 × 8タスク。各タスクでA・B・「どちらも買わない」から選択。

$$
u_{ijt} = x_{jt}'\beta_i - \alpha_i p_{jt} + \varepsilon_{ijt}
$$

. . .

$$
\beta_{x,i} = \beta_x + \sigma_x z_{x,i}, \qquad z_{x,i} \sim N(0,1)
$$

- 回答者ごとの係数は8タスクすべてで**同じ**——「同じ人は毎回似た好みで選ぶ」
- これがタスク間の誤差相関（**クラスター構造**）の源になる

::: {.notes}
- 第4回のrandom coefficientそのもの。個人条件付きではただのlogit。
- 「係数を8タスクで固定する」という設定が、後のクラスターSEの必要性に直結する。DGPを自分で書くからこそ、この因果関係が見える。
:::

## DGPのパラメータ設定

```{r}
#| label: s6-dgp-params
#| include: false
true_params <- list(
  beta_batt_mean  = 0.5,   # バッテリー12h vs 6h の平均選好
  beta_nc_mean    = 0.8,   # ノイキャンあり vs なし の平均選好
  beta_brand_mean = 0.3,   # 大手 vs 新興 の平均選好
  alpha_mean      = 0.12,  # 正の価格係数の算術平均（千円あたり）
  sigma_batt  = 0.3,
  sigma_nc    = 0.6,
  sigma_brand = 0.4,
  sigma_log_alpha = 0.35
)

price_levels <- c(8, 12, 16)   # 千円単位

draw_gumbel <- function(n) {
  u <- runif(n)
  -log(-log(u))
}

draw_coefficients <- function(n_resp, params) {
  mu_log_alpha <- log(params$alpha_mean) - params$sigma_log_alpha^2 / 2
  data.frame(
    beta_batt  = params$beta_batt_mean  + params$sigma_batt  * rnorm(n_resp),
    beta_nc    = params$beta_nc_mean    + params$sigma_nc    * rnorm(n_resp),
    beta_brand = params$beta_brand_mean + params$sigma_brand * rnorm(n_resp),
    alpha      = exp(mu_log_alpha + params$sigma_log_alpha * rnorm(n_resp))
  )
}

simulate_cbc <- function(n_resp, n_task, params) {
  resp_id <- rep(1:n_resp, each = n_task)
  N <- n_resp * n_task

  coefs <- draw_coefficients(n_resp, params)

  beta_batt_n  <- rep(coefs$beta_batt,  each = n_task)
  beta_nc_n    <- rep(coefs$beta_nc,    each = n_task)
  beta_brand_n <- rep(coefs$beta_brand, each = n_task)
  alpha_n      <- rep(coefs$alpha,      each = n_task)

  priceA <- sample(price_levels, N, replace = TRUE)
  battA  <- as.numeric(sample(c(6, 12), N, replace = TRUE) == 12)
  ncA    <- sample(c(0, 1), N, replace = TRUE)
  brandA <- sample(c(0, 1), N, replace = TRUE)

  priceB <- sample(price_levels, N, replace = TRUE)
  battB  <- as.numeric(sample(c(6, 12), N, replace = TRUE) == 12)
  ncB    <- sample(c(0, 1), N, replace = TRUE)
  brandB <- sample(c(0, 1), N, replace = TRUE)

  vA <- beta_batt_n * battA + beta_nc_n * ncA + beta_brand_n * brandA - alpha_n * priceA
  vB <- beta_batt_n * battB + beta_nc_n * ncB + beta_brand_n * brandB - alpha_n * priceB

  eps <- matrix(draw_gumbel(N * 3), nrow = N, ncol = 3)
  U <- cbind(eps[, 1], vA + eps[, 2], vB + eps[, 3])
  choice3 <- apply(U, 1, which.max) - 1  # 0=outside, 1=A, 2=B

  data.frame(
    resp_id = resp_id, choice3 = choice3,
    priceA = priceA, battA = battA, ncA = ncA, brandA = brandA,
    priceB = priceB, battB = battB, ncB = ncB, brandB = brandB
  )
}

n_resp <- 500
n_task <- 8
cbc_raw <- simulate_cbc(n_resp, n_task, true_params)
```

真のパラメータ（平均と、人によるばらつき）：

- バッテリー12h：平均 0.5（ばらつき 0.3）
- ノイキャンあり：平均 0.8（ばらつき **0.6**——好みが人によってかなり違う設定）
- 大手ブランド：平均 0.3（ばらつき 0.4）
- 価格係数：算術平均0.12、log標準偏差0.35の対数正規分布（必ず正）

価格は千円単位（8, 12, 16）で扱う。

::: {.notes}
- ノイキャンのばらつきをわざと大きくしてある：「刺さる人には刺さる」機能の典型。
- 対数正規の位置を補正して、価格係数の算術平均が0.12になるようにしている。
:::

## 生成された回答の分布

```{r}
#| label: s6-fig-choice-dist
#| fig-height: 3.8
choice_share <- cbc_raw %>%
  mutate(choice_label = factor(choice3, levels = c(0, 1, 2),
                               labels = c("どちらも買わない", "プロファイルA", "プロファイルB"))) %>%
  count(choice_label) %>%
  mutate(share = n / sum(n))

ggplot(choice_share, aes(x = choice_label, y = share, fill = choice_label)) +
  geom_col(width = 0.6, show.legend = FALSE) +
  scale_fill_manual(values = c("gray70", "#4C72B0", "#DD8452")) +
  labs(x = NULL, y = "選択割合", title = "CBC回答の選択分布（500人 x 8タスク = 4,000タスク）")
```

- outsideも相当数選ばれ、A・Bはほぼ拮抗（ランダム生成なので理論上対称）
- 妥当な分布。DGPを書いたら**必ず記述統計で正気を確認する**

::: {.notes}
- AとBの差は乱数のブレ。系統的な差があったらプロファイル生成のバグを疑う。
:::

## AMCE回帰：水準ダミーのOLS + クラスターSE

```{r}
#| label: s6-to-long
#| include: false
to_long <- function(cbc_raw) {
  d <- cbc_raw

  rowsA <- data.frame(
    resp_id = d$resp_id, task_id = seq_len(nrow(d)),
    profile = "A", price = d$priceA, battery12 = d$battA,
    noise_cancel = d$ncA, major_brand = d$brandA,
    chosen = as.numeric(d$choice3 == 1)
  )
  rowsB <- data.frame(
    resp_id = d$resp_id, task_id = seq_len(nrow(d)),
    profile = "B", price = d$priceB, battery12 = d$battB,
    noise_cancel = d$ncB, major_brand = d$brandB,
    chosen = as.numeric(d$choice3 == 2)
  )
  rbind(rowsA, rowsB)
}

cbc_long <- to_long(cbc_raw)
cbc_long$price12 <- as.numeric(cbc_long$price == 12)
cbc_long$price16 <- as.numeric(cbc_long$price == 16)
```

「提示された各プロファイル＝1行」のlong形式に変換してから：

```{r}
#| label: s6-amce-ols
#| echo: true
#| output-location: fragment
amce_fit <- feols(
  chosen ~ price12 + price16 + battery12 + noise_cancel + major_brand,
  data = cbc_long, cluster = ~resp_id
)
```

- 被説明変数：そのプロファイルが選ばれたか（0/1）
- outsideなら、そのタスクのA・Bは**ともに0**。全タスクを残す
- 説明変数：属性の水準ダミー（価格は8,000円が基準）
- `cluster = ~resp_id`：**回答者単位**のクラスターSE

::: {.notes}
- outsideでなかったことへの条件付けはpost-treatment selection。調査でoutsideを用意したなら、profile outcomeでは(0,0)として残す。
- feolsのcluster引数ひとつでクラスターSEになる。この1行を惜しむとどうなるかを後で見せる。
:::

## outsideをどう扱うかで推定対象が変わる

| 推定対象 | データの作り方 | 読み方 |
|---|---|---|
| **opt-out-inclusive AMCE** | 全タスク。outsideならA・Bとも0 | outsideを含む選択集合から選ばれる確率の変化 |
| forced-choice AMCE | 調査時からoutsideなし | 「AかBなら」の相対選好 |
| inside-conditional比較 | outsideでなかったタスクを事後選択 | 記述的比較。一般にはランダム化AMCEでない |

::: {.warnbox .fragment}
outsideを分析時に落とすと、処置の影響を受ける選択結果で標本を絞ることになる。
:::

## 真のAMCEはどう作るか

AMCEは「他の属性の分布で平均した選択確率の変化」——解析的な閉形式を書き下すのは面倒。

. . .

そこで**DGPを知っている者の特権**を使う：

- 同じDGPを**桁違いに大きい標本**（5万人）で走らせ、同じOLSをかける
- 大数の法則で、その値は真のAMCEに収束する → これを真値の近似とする

```{r}
#| label: s6-true-amce
#| include: false
compute_true_amce <- function(n_resp_big, n_task, params) {
  big_raw <- simulate_cbc(n_resp_big, n_task, params)
  big_long <- to_long(big_raw)
  big_long$price12 <- as.numeric(big_long$price == 12)
  big_long$price16 <- as.numeric(big_long$price == 16)
  fit <- lm(chosen ~ price12 + price16 + battery12 + noise_cancel + major_brand, data = big_long)
  coef(fit)
}

true_amce_vec <- compute_true_amce(50000, n_task, true_params)
```

第4回で「シミュレーションで真値を作る」を何度も使ったのと同じ精神。

::: {.notes}
- モンテカルロ積分の発想の再登場：積分（平均）が解けなければ、乱数で大量に引いて平均すればいい。
- Quiz設問2（シェアのシミュレーション計算）とここが直結している、と口頭でつなぐ。
:::

## 真値回収の確認

::: {.fragment}

```{r}
#| label: s6-recovery-table
amce_hat <- coef(amce_fit)
se_cluster <- sqrt(diag(vcov(amce_fit)))

recovery_df <- data.frame(
  attribute = names(amce_hat),
  amce_hat = round(amce_hat, 4),
  true_amce = round(true_amce_vec, 4),
  se_cluster = round(se_cluster, 4),
  ci_lower = round(amce_hat - 1.96 * se_cluster, 4),
  ci_upper = round(amce_hat + 1.96 * se_cluster, 4)
)
kable(recovery_df, row.names = FALSE,
      col.names = c("属性", "AMCE推定値", "真値", "SE(cluster)", "95%CI下限", "95%CI上限"))
```

:::

- 推定値は真のAMCEの近くに戻り、95%信頼区間が真値をおおむね捉えている
- 操作変数なし、ただのOLSで——**ランダム化の力**

::: {.notes}
- 真値回収は計量IIの毎回の型。新しい推定量を実装したら必ず最初にやる検証。
- ノイキャンのAMCEが最大（選択確率を10%ポイント以上動かす規模）である点を読み上げる。
:::

## AMCEを図で見る

```{r}
#| label: s6-fig-amce-plot
#| fig-height: 4.0
plot_df <- recovery_df %>%
  filter(attribute != "(Intercept)") %>%
  mutate(attribute_label = c("価格12,000円\n(vs 8,000円)", "価格16,000円\n(vs 8,000円)",
                             "バッテリー12h\n(vs 6h)", "ノイキャンあり\n(vs なし)", "大手ブランド\n(vs 新興)"))

ggplot(plot_df, aes(x = attribute_label, y = amce_hat)) +
  geom_hline(yintercept = 0, linewidth = 0.3, color = "gray50") +
  geom_point(size = 2.5, color = "#4C72B0") +
  geom_errorbar(aes(ymin = ci_lower, ymax = ci_upper), width = 0.15, color = "#4C72B0") +
  geom_point(aes(y = true_amce), shape = 4, size = 3, color = "#C44E52", stroke = 1.2) +
  labs(x = NULL, y = "AMCE（選択確率の変化）",
       title = "AMCE推定値（点・エラーバー）と真値（x印）") +
  theme(axis.text.x = element_text(size = 10))
```

単位は「選択確率の変化」——「ノイキャンをつけると選ばれる確率が約何ポイント上がる」とそのまま読める。

::: {.notes}
- 価格ダミーは負（値上げは選ばれにくくする）、機能は正。真値（x印）がCIの中かごく近く。
- この図がそのまま新製品会議の1枚資料になる、というイメージを伝える。
:::

## クラスターSE vs 通常のロバストSE

::: {.fragment}

```{r}
#| label: s6-cluster-vs-naive
amce_fit_naive <- feols(chosen ~ price12 + price16 + battery12 + noise_cancel + major_brand,
                        data = cbc_long, vcov = "hetero")

se_compare_df <- data.frame(
  attribute = names(coef(amce_fit)),
  se_cluster = round(sqrt(diag(vcov(amce_fit))), 4),
  se_naive = round(sqrt(diag(vcov(amce_fit_naive))), 4)
)
se_compare_df$ratio <- round(se_compare_df$se_cluster / se_compare_df$se_naive, 2)
kable(se_compare_df, row.names = FALSE,
      col.names = c("属性", "クラスターSE", "通常のロバストSE", "比"))
```

:::

- 係数によってcluster SEの方が大きい場合も小さい場合もある——**方向は定理ではない**
- 大切なのは、8,000 profile行ではなく500回答者を独立単位として設計に合わせること

::: {.notes}
- 同一回答者の8タスクに加え、同一タスクのA・B結果も依存する。
- DGPを自分で書いたから、相関の源（回答者ごとに固定したランダム係数）がどこにあるか分かる。
:::

## この分析、どこがまずい？

> 「N=500人 × 8タスク = 約4,000観測もあるので、通常の標準誤差で十分精密に推定できました」

::: {.warnbox .fragment}
コンジョイント分析で**最もよくある誤り**。独立なのは回答者であってタスクではない。クラスターを無視すると、本来有意でない効果を有意だと誤認するリスクが上がる。`cluster = ~resp_id` のひと手間を惜しまない。
:::

. . .

次回のA/Bテストでも、ランダム化単位（ユーザー・店舗）とデータの行の単位がズレる場面で同じ問題が再登場する。

::: {.notes}
- 学生に30秒考えさせてからwarnboxを出す運用でもよい。
- 次回への伏線：ランダム化の単位と分析の単位を一致させる、はA/Bテスト設計の基本原則。
:::

# logit MLEと2つのスケール {background-color="#1f3552"}

::: {.notes}
- この節は10分。もう1つの読み方（離散選択モデル）を実行し、AMCEとの使い分けを整理する。
:::

## 同質logitはworking modelとして使える

```{r}
#| label: s6-mle
#| include: false
neg_loglik_cbc <- function(theta, d) {
  vA <- theta[1] * d$battA + theta[2] * d$ncA + theta[3] * d$brandA - theta[4] * d$priceA
  vB <- theta[1] * d$battB + theta[2] * d$ncB + theta[3] * d$brandB - theta[4] * d$priceB

  V <- cbind(0, vA, vB)
  V <- V - apply(V, 1, max)
  expV <- exp(V)
  denom <- rowSums(expV)
  chosen_idx <- cbind(1:nrow(d), d$choice3 + 1)
  logprob <- V[chosen_idx] - log(denom)
  -sum(logprob)
}

opt_cbc <- optim(par = c(0.1, 0.1, 0.1, 0.1), fn = neg_loglik_cbc, d = cbc_raw,
                 method = "BFGS", hessian = TRUE)

theta_hat_cbc <- opt_cbc$par
names(theta_hat_cbc) <- c("beta_batt", "beta_nc", "beta_brand", "alpha")

vcov_cbc_model <- solve(opt_cbc$hessian)
cluster_scores_cbc <- function(theta, d) {
  XA <- cbind(d$battA, d$ncA, d$brandA, -d$priceA)
  XB <- cbind(d$battB, d$ncB, d$brandB, -d$priceB)
  vA <- drop(XA %*% theta); vB <- drop(XB %*% theta)
  m <- pmax(0, vA, vB)
  denom <- exp(-m) + exp(vA - m) + exp(vB - m)
  pA <- exp(vA - m) / denom; pB <- exp(vB - m) / denom
  x_chosen <- XA * as.numeric(d$choice3 == 1) + XB * as.numeric(d$choice3 == 2)
  rowsum(x_chosen - XA * pA - XB * pB, d$resp_id)
}
score_by_resp <- cluster_scores_cbc(theta_hat_cbc, cbc_raw)
bread <- solve(opt_cbc$hessian)
G <- nrow(score_by_resp)
vcov_cbc_cluster <- (G / (G - 1)) * bread %*% crossprod(score_by_resp) %*% bread
```

同じデータを、今度は離散選択モデルとして推定する：

- 3択（outside / A / B）のlogitの対数尤度を書く——第2回の `neg_loglik_mnl` とほぼ同じ
- `optim()` でBFGS。属性のランダム化により、価格と観測されない魅力の相関は断たれている
- ただしDGPはmixed logit、推定式は同質logit：係数は**平均係数ではなく擬似真値**
- 推論には回答者cluster sandwichを使う

::: {.notes}
- コードの中身はノート参照。第2回とほぼ同じなので、スライドでは構造だけ。
- 市場データなら価格内生性も加わる。CBCはその相関を設計で断てるが、異質性の誤指定までは消してくれない。
:::

## 平均係数と擬似真値を混同しない

```{r}
#| label: s6-mle-table
mle_true <- c(true_params$beta_batt_mean, true_params$beta_nc_mean,
              true_params$beta_brand_mean, true_params$alpha_mean)

mle_summary_df <- data.frame(
  parameter = names(theta_hat_cbc),
  dgp_mean = round(mle_true, 4),
  estimate = round(theta_hat_cbc, 4),
  se_model = round(sqrt(diag(vcov_cbc_model)), 4),
  se_cluster = round(sqrt(diag(vcov_cbc_cluster)), 4)
)
kable(mle_summary_df, row.names = FALSE,
      col.names = c("parameter", "DGP平均", "working estimate", "SE(model)", "SE(cluster)"))
```

- $E[\operatorname{logit}(x'\beta_i)]\neq\operatorname{logit}(x'E[\beta_i])$
- DGP平均は比較材料であって、同質logit MLEの「真値」ではない

::: {.notes}
- 同質logitは混合された確率曲線を1本で近似するworking model。個人WTPの分布が欲しければpanel mixed logitへ戻る。
- Hessian SEも誤指定下ではmodel-basedにすぎないので、回答者scoreのcluster sandwichを示した。
:::

## 効用スケール vs 選択確率スケール

| | logit MLEの係数 | AMCE（OLS） |
|---|---|---|
| 単位 | 効用（それ自体は解釈しづらい） | 選択確率の変化（そのまま読める） |
| 関数形 | 誤差分布・異質性・価格関数形に依存 | 実験内では関数形フリー |
| 強み | 正しく指定すればWTP・予測・外挿 | 実験水準での確率効果を直接読む |

. . .

使い分け：**実験水準で何ポイント動くかならAMCE**。WTP・実験外価格への外挿は効用モデルが必要だが、追加の構造仮定が要る。

::: {.notes}
- logitを使えば外挿が自動的に正しくなるわけではない。価格関数形と異質性分布が実験外でも妥当、という仮定が必要。
:::

# WTPとデルタ法 {background-color="#1f3552"}

::: {.notes}
- この節は13分。今日の新しい統計道具＝デルタ法。
:::

## WTPの定義

個人 $i$ の「ノイキャンにいくら払う気があるか」を効用係数から作る：

- 属性を「なし→あり」にしたときの効用の変化：$\beta_{i,\mathrm{attr}}$
- 価格を1単位上げたときの効用の変化：$-\alpha_i$
- 属性の効用増と**ちょうど釣り合う値上げ幅**が支払意思額

. . .

$$
\mathrm{WTP}_{i,\mathrm{attr}} = \frac{\beta_{i,\mathrm{attr}}}{\alpha_i}
$$

$\alpha_i$ は効用を金額に変換する**為替レート**。

::: {.notes}
- mixed logitでは人ごとに分子も分母も異なる。
- WTPだけで採算は決まらない。需要量・カニバリゼーション・費用も必要。
:::

## 「平均WTP」は1つではない

| 量 | 定義 | 必要なモデル |
|---|---|---|
| 平均個人WTP | $E[\beta_i/\alpha_i]$ | 個人異質性を扱うmixed logit |
| 平均係数の比 | $E[\beta_i]/E[\alpha_i]$ | 上と一般に一致しない |
| working-model WTP | $\beta^*/\alpha^*$ | 同質logitの要約。上2つとは別物 |

$$
E[\beta_i/\alpha_i]\neq E[\beta_i]/E[\alpha_i]
$$

::: {.notes}
- 先に意思決定に必要な推定対象を選ぶ。分布が歪むなら中央値や分位点も有用。
- 次からはデルタ法をきれいに学ぶため、係数異質性を0にした別の同質logit標本を使う。
:::

## 比のSEはどう計算する？：デルタ法

WTPは2つの推定量の**比**。それぞれのSEを見るだけでは比のSEは分からない。

推定量 $\hat\theta$ が漸近正規で共分散行列 $V$ を持つとき、関数 $g(\hat\theta)$ の分散は

$$
\mathrm{Var}(g(\hat\theta)) \approx \nabla g(\theta)' V \nabla g(\theta)
$$

. . .

種明かしは1階のテイラー展開：

$$
g(\hat\theta) \approx g(\theta) + \nabla g(\theta)'(\hat\theta - \theta)
$$

両辺の分散を取るだけ（定数 $g(\theta)$ は消える）。

::: {.notes}
- 「非線形な変換をしたあとの推定量の不確実性」を扱う汎用道具。今日以降も比・関数の推定のたびに使う。
- 1階近似なので、g が強く非線形な場面（後述：alphaが小さいとき）では精度が落ちる。この弱点も込みで教える。
:::

## WTPに当てはめる

$g(\beta_{\mathrm{attr}}, \alpha) = \beta_{\mathrm{attr}} / \alpha$ の勾配は

$$
\nabla g = \left( \frac{1}{\alpha}, \quad -\frac{\beta_{\mathrm{attr}}}{\alpha^2} \right)
$$

. . .

正しく指定されたMLEなら、Hessianから得た共分散行列 $V$（該当する2x2部分）を挟めば

$$
\mathrm{SE} = \sqrt{\nabla g' V \nabla g}
$$

::: {.notes}
- 偏微分は商の微分をするだけ。板書するならここ。
- Hessianからのvcovは第2回でやった手順の再利用。
:::

## ノイキャンのWTPを計算する

```{r}
#| label: s6-wtp-delta
#| echo: true
#| output-location: fragment
hom_params <- true_params
hom_params$sigma_batt <- 0
hom_params$sigma_nc <- 0
hom_params$sigma_brand <- 0
hom_params$sigma_log_alpha <- 0
set.seed(2026062)
cbc_raw_hom <- simulate_cbc(n_resp, n_task, hom_params)
opt_cbc_hom <- optim(c(0.1, 0.1, 0.1, 0.1), neg_loglik_cbc,
                     d = cbc_raw_hom, method = "BFGS", hessian = TRUE)
theta_hat_hom <- opt_cbc_hom$par
names(theta_hat_hom) <- c("beta_batt", "beta_nc", "beta_brand", "alpha")
vcov_cbc_hom <- solve(opt_cbc_hom$hessian)

beta_nc_hat <- unname(theta_hat_hom["beta_nc"])
alpha_hat   <- unname(theta_hat_hom["alpha"])
wtp_nc_hat  <- beta_nc_hat / alpha_hat

grad_wtp <- c(1 / alpha_hat, -beta_nc_hat / alpha_hat^2)
vcov_sub <- vcov_cbc_hom[c(2, 4), c(2, 4)]
se_wtp   <- sqrt(as.numeric(t(grad_wtp) %*% vcov_sub %*% grad_wtp))

round(c(WTP = wtp_nc_hat, SE = se_wtp), 3)
```

このセルだけは**正しく指定された同質DGP**。数式をそのままコードにした。単位は千円。

::: {.notes}
- 元のmixed-logit標本とは別。Hessianだけの推論を正当化するための基準ケース。
- インデックスのズレはよくあるバグ。namesで確認する癖を。
:::

## WTPの結果：真値との比較

::: {.fragment}

```{r}
#| label: s6-wtp-table
true_wtp_nc <- hom_params$beta_nc_mean / hom_params$alpha_mean

wtp_df <- data.frame(
  quantity = "ノイキャンのWTP（千円）",
  true_value = round(true_wtp_nc, 3),
  estimate = round(wtp_nc_hat, 3),
  se_delta = round(se_wtp, 3),
  ci_lower = round(wtp_nc_hat - 1.96 * se_wtp, 3),
  ci_upper = round(wtp_nc_hat + 1.96 * se_wtp, 3)
)
kable(wtp_df, row.names = FALSE,
      col.names = c("量", "真値", "推定値", "SE(デルタ法)", "95%CI下限", "95%CI上限"))
```

:::

- 正しく指定された同質ケースでは、真値（約6.7千円）が95%CIに収まる
- 実データではWTPの定義とモデルを明記し、点だけでなく**幅**を伝える

::: {.notes}
- 「追加コストが3,000円なら採算が取れる」とWTPだけから断定せず、需要量と費用も利益計算へ入れる。
- 点推定だけの報告は不誠実。計量Iから変わらない推論の作法。
:::

## 比が暴れる：価格係数が小さいとき

```{r}
#| label: s6-wtp-stability
#| include: false
simulate_wtp_stability <- function(alpha_true_val, n_resp = 400, n_task = 8,
                                   wtp_target = 6) {
  params_try <- true_params
  params_try$alpha_mean <- alpha_true_val
  params_try$beta_nc_mean <- wtp_target * alpha_true_val
  params_try$sigma_batt <- 0
  params_try$sigma_nc <- 0
  params_try$sigma_brand <- 0
  params_try$sigma_log_alpha <- 0

  d <- simulate_cbc(n_resp, n_task, params_try)
  opt_try <- optim(par = c(0.1, 0.1, 0.1, max(alpha_true_val, 0.02)),
                   fn = neg_loglik_cbc, d = d, method = "BFGS", hessian = TRUE)

  beta_nc_try <- opt_try$par[2]; alpha_try <- opt_try$par[4]
  wtp_try <- beta_nc_try / alpha_try

  vcov_try <- tryCatch(solve(opt_try$hessian), error = function(e) NULL)
  se_try <- NA
  if (!is.null(vcov_try)) {
    grad_try <- c(1 / alpha_try, -beta_nc_try / alpha_try^2)
    var_try <- as.numeric(t(grad_try) %*% vcov_try[c(2, 4), c(2, 4)] %*% grad_try)
    if (var_try > 0) se_try <- sqrt(var_try)
  }
  c(alpha_true = alpha_true_val, wtp_hat = wtp_try, se_delta = se_try)
}

alpha_grid <- c(0.15, 0.05, 0.02, 0.005)
wtp_stability_list <- lapply(alpha_grid, simulate_wtp_stability)
wtp_stability_df <- as.data.frame(do.call(rbind, wtp_stability_list))
wtp_stability_df$cv <- wtp_stability_df$se_delta / abs(wtp_stability_df$wtp_hat)
```

```{r}
#| label: s6-fig-wtp-instability
#| fig-height: 3.8
ggplot(wtp_stability_df, aes(x = alpha_true, y = cv)) +
  geom_line(color = "#C44E52", linewidth = 1) +
  geom_point(size = 2.5, color = "#C44E52") +
  scale_y_log10() +
  labs(x = "価格係数の真値", y = "変動係数 SE/|WTP|（対数目盛）",
       title = "価格係数が小さいほどWTP推定が不安定になる")
```

- 真のWTPを6千円に固定しても、分母が0に近いほど比は**桁違いに**不安定化
- デルタ法SEの急膨張は、その危険信号

::: {.notes}
- 分母がゼロに近い割り算特有の不安定性。デルタ法自体も1階近似なので、この領域では近似精度も落ちる（二重に危ない）。
- alphaの真値を0.15から0.005まで動かすと、変動係数が2桁近く悪化する。
:::

## WTPが暴れたときの実務対処

::: {.warnbox}
価格係数 $\alpha$ の区間がゼロを含むなら分母は弱く識別され、通常のWTP点推定を安定した金額として読めない。価格変動不足・標本不足・モデル誤特定も点検する。
:::

1. **$\alpha$ 自体の統計的有意性を確認**——ダメなら回答者が価格情報を使っていない
2. **回答者単位のブートストラップ**で比の歪み・裾を見る。分母がゼロ近傍ならFieller区間なども検討し、非有界区間も弱識別として報告
3. **価格帯を広げて調査を再設計**——価格の変動が乏しいと $\alpha$ の識別自体が弱い（第3回の弱操作変数と似た構図）

::: {.notes}
- 3は「実験を設計できる」というSPの強みの裏返し：識別が弱ければ設計からやり直せる。RPでは不可能な選択肢。
:::

# 交互作用とセグメント別AMCE {background-color="#1f3552"}

::: {.notes}
- この節は7分。平均の先＝異質性への入り口。後続回（第9・11回）への橋渡し。
:::

## 属性の相乗効果：交互作用

- 選択確率スケールの交互作用は4セルの**差の差**：

$$
I=E\{Y(1,1)-Y(1,0)-Y(0,1)+Y(0,0)\}
$$

- 全属性がランダム化され、outsideタスクも残すので、焦点2属性に飽和したLPMの積項で推定できる
- Egami and Imai (2019) は多水準・多属性のAMIEへ拡張

. . .

効用指数に積項がなくても、logit確率は非線形なので**確率スケールの交互作用はゼロとは限らない**。

::: {.notes}
- 効用スケールの積項と、確率スケールの差の差を区別する。
- 係数を独立に引いたことも、logit変換の非加法性を消さない。
:::

## 交互作用の推定結果

```{r}
#| label: s6-interaction
#| include: false
interaction_fit <- feols(chosen ~ price12 + price16 + battery12 * noise_cancel + major_brand,
                         data = cbc_long, cluster = ~resp_id)

interaction_coef_df <- data.frame(
  term = names(coef(interaction_fit)),
  estimate = coef(interaction_fit),
  se = sqrt(diag(vcov(interaction_fit)))
)

interaction_cells <- expand.grid(battery12 = 0:1, noise_cancel = 0:1)
interaction_cells$predicted_probability <- mapply(function(b, n) {
  d_cf <- cbc_long
  d_cf$battery12 <- b; d_cf$noise_cancel <- n
  mean(predict(interaction_fit, newdata = d_cf))
}, interaction_cells$battery12, interaction_cells$noise_cancel)

interaction_did <- with(interaction_cells,
  predicted_probability[battery12 == 1 & noise_cancel == 1] -
  predicted_probability[battery12 == 1 & noise_cancel == 0] -
  predicted_probability[battery12 == 0 & noise_cancel == 1] +
  predicted_probability[battery12 == 0 & noise_cancel == 0])
```

```{r}
#| label: s6-fig-interaction
#| fig-height: 3.9
interaction_coef_df %>%
  filter(term != "(Intercept)") %>%
  ggplot(aes(x = term, y = estimate)) +
  geom_hline(yintercept = 0, linewidth = 0.3, color = "gray50") +
  geom_point(size = 2.5, color = "#4C72B0") +
  geom_errorbar(aes(ymin = estimate - 1.96 * se, ymax = estimate + 1.96 * se),
                width = 0.15, color = "#4C72B0") +
  coord_flip() +
  labs(x = NULL, y = "係数（95%CI、回答者クラスターSE）",
       title = "バッテリー x ノイキャンの交互作用モデル")
```

- 積項は4セルの平均予測確率の差の差（`r round(interaction_did, 3)`）
- 符号・CIを確率スケールで読む。効用指数の積項とは別の量

::: {.notes}
- 有意性だけでなく4セルを並べ、「どの組合せが基準からどれだけ動いたか」を確認する。
- 利益判断には機能の追加費用も必要。
:::

## セグメント別AMCE：誰に刺さる機能か

```{r}
#| label: s6-segment
#| include: false
segment_df <- data.frame(resp_id = 1:n_resp,
                         heavy_user = rbinom(n_resp, 1, 0.5))
cbc_long_seg <- cbc_long %>% left_join(segment_df, by = "resp_id")

fit_heavy <- feols(chosen ~ price12 + price16 + battery12 + noise_cancel + major_brand,
                   data = cbc_long_seg %>% filter(heavy_user == 1), cluster = ~resp_id)
fit_light <- feols(chosen ~ price12 + price16 + battery12 + noise_cancel + major_brand,
                   data = cbc_long_seg %>% filter(heavy_user == 0), cluster = ~resp_id)

seg_compare_df <- data.frame(
  segment = c("ヘビーユーザー", "ライトユーザー"),
  amce_nc = c(coef(fit_heavy)["noise_cancel"], coef(fit_light)["noise_cancel"]),
  se_nc   = c(sqrt(diag(vcov(fit_heavy)))["noise_cancel"],
              sqrt(diag(vcov(fit_light)))["noise_cancel"])
)
```

```{r}
#| label: s6-fig-segment
#| fig-height: 3.7
ggplot(seg_compare_df, aes(x = segment, y = amce_nc)) +
  geom_col(width = 0.5, fill = "#4C72B0", alpha = 0.7) +
  geom_errorbar(aes(ymin = amce_nc - 1.96 * se_nc, ymax = amce_nc + 1.96 * se_nc), width = 0.15) +
  labs(x = NULL, y = "ノイキャンのAMCE", title = "セグメント別に見たノイキャンのAMCE")
```

- 回答者を利用頻度などで分割し、セグメントごとにAMCEを計算し直す
- 今回はセグメントを**ランダムに割り振った**演示なので、2本の棒はほぼ同じ高さになるはず

::: {.notes}
- 実データではセグメントは調査で別途聞いた属性（利用頻度・年齢層・購買履歴）から作る。それが選好と相関しているか自体が関心事。
- ここで差が出たときに初めて「ヘビーユーザーにはノイキャンを強く訴求」という結論が言える。
:::

## 平均で設計を決め、異質性でターゲティングを考える

::: {.keybox}
- **AMCE（平均）**：「この機能を全体に載せるべきか」という**設計判断**に向く
- **セグメント別・個人別の異質性**：「誰にその機能を訴求するか」という**ターゲティング判断**に向く
:::

この先の展開：

- 第9回：階層ベイズ（HB conjoint）で**個人レベル**の部分効用を安定推定
- 第11回：異質性を使って「誰に何を売るか」を最適化（uplift・policy learning）

::: {.notes}
- Goplerud, Imai and Pashley (2025)：属性が数十個ある高次元コンジョイントでの異質性推定が最前線（ノート参照）。
- 今日のセグメント2分割はその一番素朴な入り口。
:::

## ここが核心

::: {.keybox .fragment}
- SP（コンジョイント）は属性をランダム化した仮想選択で、**まだ存在しない商品**の需要を測れる。代償はhypothetical bias
- CBCは価格・属性をランダム化した**選択データ**であり、同時に**多属性ランダム化実験**
- opt-out-inclusive AMCEはoutsideタスクも残してOLS。**回答者クラスターSE**を忘れない
- 個人WTPは$\beta_{i,\mathrm{attr}}/\alpha_i$。平均個人WTP・平均係数の比・working-model比を区別。正しく指定されたモデルではSEを**デルタ法**で作れる
- 平均（AMCE）で設計を決め、異質性（セグメント・個人）でターゲティングを考える → 第9回・第11回へ
:::

::: {.notes}
- 1枚で今日を振り返る。ここまでで73分目安。
:::

# まとめ {background-color="#1f3552"}

## 宿題

::: {.nonincremental}

- DGPに明示的な交互作用（バッテリー12h かつ ノイキャンありのときだけボーナス効用）を追加し、交互作用項が統計的に有意になることを確認する
- 生成AIに「hedonic pricingとコンジョイント分析は何が違うのか」と聞いて、今日のWTPの考え方と関係を整理する
- 「比が暴れる」シミュレーションで価格係数の真値をもっと細かく動かし、デルタ法SEが発散していく様子を折れ線で描く
- **coding課題は `assignment6.qmd`**：フードデリバリーのサブスクプランを題材に、CBC設計→DGP→AMCE→WTP→交互作用→セグメント別分析を通しで実装

:::

::: {.notes}
- 課題は手を動かせば2〜4時間の分量。今日の手順の完全な再演になっている。
:::

## 次回予告：属性のランダム化から施策のランダム化へ

- 今日のコンジョイントは、実は**A/Bテストの特殊だが強力な先取り**だった
- 次回は施策そのものをランダム化する：**ランダム化推論・検出力設計・CUPED**（分散削減）
- 今日の「クラスターSE」は、ランダム化単位がユーザー・店舗になった瞬間にそのまま再登場する

**Reading**：Hainmueller, Hopkins and Yamamoto (2014)、Green and Srinivasan (1990)

::: {.notes}
- 「ランダム化の単位と分析の単位」という今日の教訓が次回の主役級の論点になる、という円環で締める。
:::
