---
title: "Lecture 14：スイッチングコスト、ロイヤルティ、買いだめ"
subtitle: "状態依存と買いだめの動学｜計量経済学II"
author: "Kei Ikegami"
lang: ja
format:
  revealjs:
    theme: [default, ../slides_theme.scss]
    slide-number: c/t
    incremental: true
    embed-resources: true
    transition: none
    center: false
    width: 1180
    height: 700
    margin: 0.08
    fig-width: 8
    fig-height: 4.2
    code-line-numbers: false
execute:
  echo: false
  warning: false
  message: false
---

```{r}
#| include: false
library(ggplot2)
library(dplyr)
library(tidyr)
library(fixest)
library(knitr)

set.seed(202614)

theme_slide <- function() {
  fam <- if (Sys.info()[["sysname"]] == "Darwin") "Hiragino Sans" else ""
  theme_minimal(base_size = 15, base_family = fam)
}
theme_set(theme_slide())
knitr::opts_chunk$set(fig.align = "center", dpi = 144)
options(scipen = 8)
```

## 今日の流れ（90分）

| 時間 | 内容 |
|---|---|
| 10分 | Quiz（解答5分 + 解説5分） |
| 8分 | 導入：2つの謎 |
| 12分 | 状態依存 vs 異質性：似た記述統計は識別ではない |
| 12分 | naive推定はどう間違えるか・2つの対策 |
| 6分 | 状態変数のカタログ |
| 12分 | 在庫モデル：DPを解いて買いだめを見る |
| 12分 | スパイクとdip・短期 vs 長期弾力性 |
| 8分 | 価格差別と反実仮想 |
| 5分 | まとめ・宿題・次回予告 |

::: {.notes}
- 今日は前半（ロイヤルティの識別）と後半（買いだめ）でテーマが大きく変わる2部構成。
- どちらも第13回の動学の道具箱（状態・価値関数）の応用である、と最初に宣言する。
:::

## Quiz（前回の復習・10分）

::: {.nonincremental}

- 配布した Quiz 14 に解答する（**5分**、メモ・ノート参照可）
- そのあと解説（**5分**）
- 採点はしない。前回の内容のセルフチェックとして使うこと

:::

::: {.notes}
- 解答5分 → 解説5分。解説は別資料 quiz14_solution を使う（スライドには載せない）。
- 3問とも第13回の核心（choice-specific value と Bellman、CCP が NFXP より軽い理由、myopic 推定の危険）に対応。
- 設問3（myopic 推定は反実仮想を外す）が、今日の後半「静学推定は長期の価格反応を外す」にそのまま繋がる、と解説時に一言。
:::

# 導入：2つの謎 {background-color="#1f3552"}

::: {.notes}
- ここから本編75分。この節は8分。
:::

## 前回とのつながり：Zurcherから消費者パネルへ

- 第13回：状態 $x_t$・行動 $a_t$・割引因子 $\beta$・価値関数 $V(x)$・CCP という道具箱を、バスのエンジン交換で鍛えた
- 今日はこれを**消費者のブランド選択・買い物**に応用する
- Zurcher の「走行距離」が、今日の消費者の「前回の選択」や「在庫」に置き換わる

::: {.keybox .fragment}
今日のゴール：観測される「持続性」と「セールの山」を、動学の目で正しく解釈できるようになること。
:::

::: {.notes}
- 主役が「一人の整備責任者」から「多数の消費者パネル」に変わる、という前回の予告の回収。
- 道具は同じ、状態変数の中身が変わるだけ、と強調。
:::

## 今日押さえたいこと

1. 「同じブランドを買い続ける」持続性は、**本物の状態依存**と**個人異質性**のどちらからも生まれる
2. naiveなpooled logitは、異質性しかない世界でも**偽の状態依存**を検出する
3. 動学logitの固定効果MLEには短パネル問題があり、**Wooldridge型CREは残差REの積分まで必要**
4. 在庫を持てる財では、セールは**将来需要の前借り**（post-promotion dip）
5. 静学的な需要推定は、**長期の価格反応を桁違いに過大評価**する

::: {.notes}
- 1〜3が前半、4〜5が後半。5が今日一番の実務的メッセージ。
:::

## 謎1：「ロイヤルな顧客」の正体

あるブランドを何度も買い続ける顧客が観測された。これは——

- そのブランドに本当に**引き留める力**がある（ロイヤルティ、スイッチングコスト、学習効果）？
- それとも、**もともとそのブランドが好きな人**が毎回同じものを買っているだけ？

. . .

どちらの答えかで、ロイヤルティ施策・顧客獲得投資の価値が**まるで違う**。

::: {.notes}
- 前者には追加購買を生む継続経路がある。後者では、高い反復購買率だけから施策の増分効果を推論できない。どちらも最終的には施策の因果効果と増分NPVで判断する。
- CRMの「購入回数トップ20%＝ロイヤル顧客」という定義を疑う、という実務の話を口頭で。
:::

## 謎2：セールの「山」の正体

あるセールで売上が大きく伸びた。これは——

- **新しい需要**を掘り起こしたのか？
- それとも、来週買うはずだった人が**前倒しで買っただけ**（未来の需要の前借り）なのか？

::: {.warnbox .fragment}
どちらの謎も根っこは同じ：**観測された「持続性」や「山」の解釈問題**。見誤ると、効果の薄い獲得施策への大金投入や、利益を毀損する安売り合戦にはまり込む。
:::

::: {.notes}
- 謎1が前半、謎2が後半のテーマ。頭の切り替えポイントを予告しておく。
:::

## 記法の注意：状態依存パラメータはラムダ

- 第13回と同じく、割引因子は $\beta$、効用パラメータは $\theta$
- 「過去の選択が今日の効用に与える効果」＝**状態依存の強さ**には $\lambda$ を使う
- Euler定数の $\gamma$（第13回のlogsum）と記号がかぶるのを避けるため

::: {.notes}
- 講義ノート冒頭のcalloutと同じ内容。ノートでは価格係数にβ_pという記法も出てくるが、スライドでは動学ブロックの慣習に合わせてθ_pと書く、と口頭で断る。
:::

# 状態依存 vs 異質性：似た記述統計は識別ではない {background-color="#1f3552"}

::: {.notes}
- この節は12分。前半の理論の核心。
:::

## 状態依存の効用式

消費者 $i$ が期 $t$ にブランドAを買うかどうか。効用を

$$
u^1_{it}-u^0_{it} = c + \theta_p \, \mathrm{price}_{it} + \lambda \, y_{i,t-1} + \mu_i + \eta_{it}
$$

- $y_{i,t-1}$：前期にAを買ったかのダミー。$\lambda > 0$ なら**状態依存（state dependence）**
- $\mu_i$：時間を通じて不変の**個人異質性**（もともとAが好きかどうか）
- $\eta_{it}$：2つの独立なType I極値ショックの差＝ロジスティック分布

::: {.notes}
- λ：行動が状態を作り、状態が今日の効用に入る——第13回の動学構造そのもの。
- ロイヤルティの心理効果・スイッチングコスト・学習効果を全部λに押し込めた縮約形。
- μ_i はその人固有の「地力」。
:::

## どちらも「買い続ける」を生む

- $\lambda > 0$（状態依存）：前回買った → 今回も買いやすい
- $\sigma_\mu$ 大（異質性）：好きな人はいつも買い、嫌いな人はいつも買わない

. . .

観測される結果はどちらも「同じブランドの反復購買」。しかし——

- $\lambda$ の世界：今回の購買が次回を誘発する**追加的な継続経路**がある
- $\mu_i$ の世界：高い反復購買率は、施策の**増分効果の証拠にならない**

どちらでも投資判断には、施策の因果効果と費用を含む増分NPVが必要。

::: {.notes}
- 政策含意が正反対になるのに、見た目は同じ。これが今日の前半の識別問題。
- ここで学生に「どうやって見分ける？」と問いかけてから次へ。
:::

## 初期条件問題（Heckman 1981）

- 最初に観測する選択を $y_{i0}$、推定対象を後続期 $t=1,\dots,T$ と書く
- $y_{i0}$ より前の履歴は見えず、観測される $y_{i0}$ 自体も $\mu_i$ と相関しうる
- **分析者が見始めた時点で、消費者にはすでに歴史がある**

. . .

→ $\lambda$ と $\mu_i$ の識別をさらに難しくする

::: {.notes}
- Heckman (1981) が定式化。Wooldridge (2005) は初期値と外生変数履歴に条件づけた未観測効果分布をモデル化する。
:::

## シミュレーション：2つの正反対のDGP

```{r}
#| label: dgp-panel-function
#| include: false
simulate_panel <- function(N, Tn, burn, lambda, sigma_mu,
                            price_sd = 0.3, beta_price = -1.0, const = -0.2, seed = 1) {
  set.seed(seed)
  mu_i <- rnorm(N, 0, sigma_mu)
  y_prev <- rep(0, N)
  y_mat <- matrix(0, N, Tn)
  price_mat <- matrix(0, N, Tn)
  total_T <- burn + Tn
  for (t in 1:total_T) {
    price_t <- rnorm(N, 0, price_sd)
    util <- const + beta_price * price_t + lambda * y_prev + mu_i
    prob <- 1 / (1 + exp(-util))
    y_t <- as.numeric(runif(N) < prob)
    if (t > burn) {
      y_mat[, t - burn] <- y_t
      price_mat[, t - burn] <- price_t
    }
    y_prev <- y_t
  }
  list(y = y_mat, price = price_mat, mu = mu_i)
}

N <- 3000; Tn <- 20; BURN <- 30
```

```{r}
#| label: dgp-run
#| echo: true
#| output-location: fragment
# (a) 本物の状態依存のみ / (b) 純粋な異質性のみ
dgp_a <- simulate_panel(N, Tn, BURN, lambda = 1.1, sigma_mu = 0.0,
                        const = -0.55, seed = 11)
dgp_b <- simulate_panel(N, Tn, BURN, lambda = 0.0, sigma_mu = 1.4,
                        const = -0.20, seed = 12)
```

- (a)：$\lambda = 1.1$、異質性なし。(b)：$\lambda = 0$、強い異質性（$\sigma_\mu = 1.4$）
- N = 3,000人 × 20期のパネル。バーンイン期間を回してから記録開始
- 定数項は全体購買率が揃うように較正（DGP設計者の特権）

::: {.notes}
- 価格はiidで外生（プロモーションの有無）。今日は内生性を脇に置き、状態依存と異質性の識別だけに集中。
- バーンイン：初期時点を定常分布に近づける。実データではこの贅沢はできない＝初期条件問題。
:::

## 集計統計はほぼ区別がつかない

```{r}
#| label: repeat-stats
repeat_rate <- function(y) {
  y_lag <- y[, -ncol(y)]
  y_now <- y[, -1]
  p11 <- mean(y_now[y_lag == 1])
  p10 <- mean(y_now[y_lag == 0])
  overall <- mean(y)
  c(overall = overall, p11 = p11, p10 = p10, gap = p11 - p10)
}

stats_a <- repeat_rate(dgp_a$y)
stats_b <- repeat_rate(dgp_b$y)

compare_tbl <- rbind(
  `(a) 本物の状態依存 (lambda=1.1)` = stats_a,
  `(b) 純粋な異質性 (lambda=0)` = stats_b
)
kable(round(compare_tbl, 4),
      col.names = c("全体購買率", "P(買う|前回買った)", "P(買う|前回買わず)", "持続性ギャップ"))
```

- 全体購買率も「持続性ギャップ」も、(a)と(b)でほぼ同じ水準
- まったく違うメカニズムが、**選んだ低次の統計では似て見える**

::: {.notes}
- P(買う|前回買った) − P(買う|前回買わず) のギャップは、どちらのDGPでも大きくプラス。
- 「データを見ただけではロイヤルティの存在を主張できない」と言い切る。
:::

## ここが核心：記述統計の一致 ≠ 観察的同値

```{r}
#| label: fig-gap
#| fig-height: 3.2
df_gap <- data.frame(
  dgp = c("(a) 本物の\n状態依存", "(b) 純粋な\n異質性"),
  gap = c(stats_a["gap"], stats_b["gap"])
)
ggplot(df_gap, aes(dgp, gap, fill = dgp)) +
  geom_col(width = 0.5, show.legend = FALSE) +
  scale_fill_manual(values = c("#1f77b4", "#d62728")) +
  labs(title = "持続性ギャップ：2つのDGPでほぼ同じ大きさ",
       x = NULL, y = "持続性ギャップ") +
  ylim(0, NA)
```

::: {.keybox .fragment}
購買率と1期リピート率だけでは $\lambda$ と $\mu_i$ を分離できない。厳密な**観察的同値**は観測データの同時分布全体が同じことを指し、この図だけでは示していない。
:::

::: {.notes}
- 「同じブランドを買い続ける人が多い＝ロイヤルティがある」は、データだけでは正当化できない主張。
- ここから対策の話へ。
:::

# naive推定はどう間違えるか {background-color="#1f3552"}

::: {.notes}
- この節は12分。naive → FEの区別 → Wooldridge型CREの順に進む。
:::

## 最も素朴な方法：pooled logit

ラグ選択を説明変数に入れ、全 $(i,t)$ をプールして1本のロジットを推定：

$$
\Pr(y_{it}=1 \mid \mathrm{price}_{it}, y_{i,t-1}) = \Lambda(c + \theta_p \, \mathrm{price}_{it} + \lambda \, y_{i,t-1})
$$

- $\Lambda(\cdot)$ はロジスティック関数（パラメータの $\lambda$ とは別物）
- `fixest::feglm()` にクラスタ標準誤差を付けて推定するだけ

::: {.notes}
- 実務レポートで最もよく見る形。「ラグの係数が有意にプラスだからstate dependenceがある」という主張の型。
- これがどう間違えるかを次で見る。
:::

## naive推定を実行する

```{r}
#| label: build-pooled
#| include: false
build_pooled_df <- function(sim) {
  N <- nrow(sim$y); Tn <- ncol(sim$y)
  data.frame(
    id       = rep(1:N, times = Tn - 1),
    y        = as.vector(sim$y[, -1]),
    y_lag    = as.vector(sim$y[, -Tn]),
    price    = as.vector(sim$price[, -1])
  )
}
df_a <- build_pooled_df(dgp_a)
df_b <- build_pooled_df(dgp_b)
```

```{r}
#| label: naive-logit
#| echo: true
#| output-location: fragment
fit_naive_a <- feglm(y ~ price + y_lag, data = df_a,
                     family = "binomial", cluster = ~id)
fit_naive_b <- feglm(y ~ price + y_lag, data = df_b,
                     family = "binomial", cluster = ~id)
```

::: {.fragment}

```{r}
#| label: naive-table
naive_lambda_tbl <- data.frame(
  DGP = c("(a) 本物の状態依存 (真のlambda=1.1)", "(b) 純粋な異質性 (真のlambda=0)"),
  lambda_hat = round(c(coef(fit_naive_a)["y_lag"], coef(fit_naive_b)["y_lag"]), 3),
  se = round(c(se(fit_naive_a)["y_lag"], se(fit_naive_b)["y_lag"]), 3)
)
kable(naive_lambda_tbl)
```

:::

- DGP (a)：真値1.1近辺を回収（異質性がないので問題ない）
- DGP (b)：**真の $\lambda$ は0なのに、推定値は1近くの大きなプラス**

::: {.notes}
- (b)の結果が「見せかけの状態依存（spurious state dependence）」。
- 有意性も高い。有意にプラス＝状態依存あり、ではない。
:::

## なぜ偽の状態依存が出るのか

- $\mu_i$ が大きい人（もともとAが好き）は、前期も今期も買う確率が高い
- 分析者は $\mu_i$ を観測できない
- すると「前期買った」という変数が、**「もともと好きな人だ」というシグナル**（$\mu_i$ の代理変数）として働いてしまう

::: {.warnbox .fragment}
「ラグ選択の係数がプラスで有意 → state dependenceあり」という報告は、$\lambda > 0$ を識別する**十分な証拠ではない**。$\lambda = 0$ でも簡単に有意なプラスが出る。
:::

::: {.notes}
- y_lag が本来の役割（状態依存）以上の仕事をしてしまう、という直感。
- 第1回の「予測と因果は別」と同じ構図：y_lagは予測には効くが、その係数は介入効果ではない。
:::

## 対策(i)：固定効果logitは「どの推定法か」を区別

| 方法 | 短い $T$ での論点 |
|---|---|
| 動学logitの個人ダミーMLE | incidental parametersと初期条件 |
| 静学conditional logit | 固定効果を消せるが、動学版へそのまま流用不可 |
| 動学線形FE | 非線形でなくてもNickell bias |

::: {.warnbox .fragment}
バイアスの符号はDGP依存。「FEは必ず逆方向」「線形FEなら常に安全」と覚えない。
:::

::: {.notes}
- unconditional dummy MLEとconditional logitを区別する。
- ラグ従属変数を入れた時点で、静学FEの直感をそのまま持ち込めない。
:::

## 対策(ii)：Wooldridge型CREの仮定

$$
\mu_i=a_0+a_1y_{i0}+a_2\bar p_i+r_i,
\qquad r_i\mid y_{i0},\mathbf p_i\sim N(0,\sigma_r^2)
$$

- $y_{i0}$ と外生価格履歴で、未観測効果の**条件付き平均**を記述
- それでも残る $r_i$ が、同じ人の全期間に共通
- 正規・線形という補助分布と、価格の厳密外生性が仮定

::: {.notes}
- y0は観測された最初の選択。観測前の履歴そのものではない。
- pbarはMundlak型の簡略表現。原論文は外生変数履歴への条件づけを扱う。
:::

## 個人尤度：積のあとに積分

$$
L_i(\theta)=\int\prod_{t=1}^{T}
P_{it}(r)^{y_{it}}\{1-P_{it}(r)\}^{1-y_{it}}
\phi(r;0,\sigma_r^2)\,dr
$$

1. 求積点 $r_q$ を1つ固定
2. その人の全期間のlog確率を合計
3. 求積点を重み付きで足す（Gauss--Hermite）
4. 最後に個人を足す

::: {.warnbox .fragment}
$y_{i0}$ と $\bar p_i$ をpooled logitへ足すだけでは、$\sigma_r=0$ と置いている。**残差REを積分して初めてCRE**。
:::

## CREにも診断が要る

- 求積点数（例：8・12・16）を変えて $\hat\lambda$ が安定するか
- 正規分布・線形条件付き平均の誤指定に敏感でないか
- $y_{i0}$ の定義と、価格の厳密外生性が妥当か
- 多峰性に備え、最適化の初期値を変えて同じ解へ収束するか

::: {.keybox .fragment}
CREは魔法の変数追加ではなく、**初期値に条件づけた未観測効果の分布モデル**である。
:::

## 実証研究：Dubé, Hitsch and Rossi (2010)

- **問い**：スキャンパネルの強い持続性は本物の慣性か、異質性か
- **モデル**：ランダム係数で異質性を柔軟に許容し、初期条件問題にも対処した構造モデル
- **発見**：丁寧にコントロールしても**有意な状態依存は残る**。ただしその大きさは、素朴な推定が示す値より**かなり小さい**

::: {.warnbox .fragment}
ロックイン効果の過大評価は、顧客獲得の値引き投資を過大に正当化する。「一度獲得すればずっと囲い込める」という前提が過大なら、獲得コストの予算上限も過大になる。
:::

::: {.notes}
- 「持続性の一部は本物、でも素朴な推定は誇張する」という整理。今日のシミュレーションの構図を実データで確認した研究。
- Guadagni and Little (1983) のロイヤルティ変数（第2回で紹介）が実は未解決の問いだった、という歴史もノートにある。
:::

# 状態変数のカタログ {background-color="#1f3552"}

::: {.notes}
- この節は6分。前半と後半をつなぐ橋。
:::

## 「状態」に何を取るか：同じ枠組みのバリエーション

| 状態変数 | 何を捉えるか | 代表的な研究 |
|---|---|---|
| 前回の選択 | ロイヤルティ・慣性 | Dubé, Hitsch and Rossi (2010) |
| 品質についての信念 | 使ってみて分かる学習 | Erdem and Keane (1996) |
| 参照価格（価格の記憶） | 基準からのズレへの反応 | 行動経済学的モデル |
| 在庫水準（後半の主役） | 買いだめ・購買タイミング | Hendel and Nevo (2006) |
| 累積使用経験 | スイッチングコストそのもの | 携帯・保険の乗り換え研究 |

::: {.notes}
- 第13回の道具箱の言葉で言えば「状態変数を何に取るか」の選択肢。Bellman方程式・価値関数という道具立ては全部共通。
:::

## 学習と参照価格：頭の中が状態になる

- **Erdem and Keane (1996)**：消費者は品質を完全には知らず、使用経験からベイズ更新
  - 状態＝頭の中の**品質の事後分布**（平均と分散）
  - お試しプロモーションには「値引き効果」と別に**「情報を得させる効果」**がある
- **参照価格**：過去に見た価格の記憶が状態。絶対水準より「基準からの乖離」に反応する

::: {.notes}
- Zurcherの走行距離（物理的な状態）に対し、こちらは頭の中の信念という抽象的な状態。それでも数学は同じ。
:::

## ビジネスの現場で：解約率が低い、は自慢になるか

サブスク・携帯キャリアの「解約率が低い」を見て「ロイヤルティが高い」と言うのは早計。

- **本物のスイッチングコスト**：手続きの手間・学習コスト → 乗り換え反応を弱めるメカニズム
- **異質性**：もともと乗り換えに興味のない層 → 観測された安定だけで競合参入への反応はわからない

. . .

第13回の「解約金のあるサブスク解約」（契約残期間という状態）と直結する論点。

::: {.notes}
- 前半の識別問題が、契約型ビジネスのKPI解釈にそのまま効くという例。
- ここで頭を切り替えて後半（買いだめ）へ。
:::

# 買いだめとセール：在庫モデル {background-color="#1f3552"}

::: {.notes}
- この節は12分。後半の見せ場。第13回のDPを消費者の在庫問題で再演する。
:::

## 在庫モデルの直感

在庫を持てる財（洗剤・缶詰・トイレットペーパー）の購買：

- 通常価格 → 必要な分だけ、その都度買う（just-in-time）
- **セール** → 「今のうちに多めに買っておこう」＝**買いだめ（stockpiling）**

. . .

第13回との対応：

- 状態 $x$：走行距離 → **在庫水準**
- 行動 $a$：交換する/しない → **今期の購入量**
- Zurcherは $x$ が増えるほど維持費がかさむ。消費者は $x$ が減るほど欠品リスクが高まる

::: {.notes}
- まさに第13回の枠組みそのもの、と繰り返す。
- 違い：不確実性が行動固有のGumbelショックではなく「今週セールが来るか」という外生的な価格プロセス。政策関数は決定論的になる。
:::

## モデルの部品

- 状態：在庫 $x \in \{0, 1, \ldots, 5\}$。行動：購入量 $a \in \{0, 1, 2, 3\}$
- 価格：通常価格、または確率 1/8 でセール（25%引き）
- フロー効用（場合分けは箇条書きで）：
  - 消費機会が来て在庫があれば、消費から効用 $u_c$
  - 購入コスト：価格 × 購入量
  - 保有コスト：期末在庫に比例（保管・鮮度劣化）
  - 欠品ペナルティ：消費機会があるのに在庫ゼロ

. . .

$$
V(x) = E_p\left[ \max_{a} \left( \bar{u}(x, a, p) + \beta \, E\left[ V(x') \mid x, a, p \right] \right) \right]
$$

::: {.notes}
- barが付いたuは消費機会の実現について期待を取ったフロー効用。
- β = 0.96。第13回と同じ価値関数反復（VFI）で解く。
:::

## 1期の順番を固定する

1. 期首在庫 $x$ と価格 $p$ を観測
2. 購入量 $a$ を選び、購入後在庫は $x+a$
3. 確率 $q(x+a)$ で消費機会が来る
4. 在庫があれば1単位消費、なければ**この枝だけ**欠品損失
5. 期末在庫 $x'$ を次期へ渡す

::: {.warnbox .fragment}
消費機会が来なかった枝には、欠品ペナルティを入れない。
:::

## DPを解く：政策関数が「買いだめ」を語る

```{r}
#| label: inventory-dp
#| include: false
Xmax <- 5; Amax <- 3
beta_dp <- 0.96
u_consume <- 3.0
c_hold <- 0.12
stockout_cost <- 2.0
p_regular <- 1.00
p_sale <- 0.75
sale_prob <- 1/8
q_base <- 0.6; q_slope <- 0.03

q_of_x <- function(x) pmin(q_base + q_slope * x, 0.95)

states <- 0:Xmax
actions <- 0:Amax

expected_flow_continuation <- function(x, a, p, V) {
  post <- x + a
  q <- q_of_x(post)
  val_consume <- {
    consumption <- as.numeric(post >= 1)
    end_inv <- post - consumption
    cost <- p * a + c_hold * end_inv
    benefit <- if (post >= 1) u_consume else -stockout_cost
    benefit - cost + beta_dp * V[end_inv + 1]
  }
  val_noconsume <- {
    end_inv <- post
    cost <- p * a + c_hold * end_inv
    -cost + beta_dp * V[end_inv + 1]
  }
  q * val_consume + (1 - q) * val_noconsume
}

solve_inventory_dp <- function(sale_prob_arg = sale_prob, tol = 1e-10, maxit = 3000) {
  V <- rep(0, Xmax + 1)
  prices <- c(p_regular, p_sale)
  probs_price <- c(1 - sale_prob_arg, sale_prob_arg)
  policy <- matrix(0L, 2, Xmax + 1)
  for (it in 1:maxit) {
    pol_new <- matrix(0L, 2, Xmax + 1)
    for (pi_idx in 1:2) {
      p <- prices[pi_idx]
      for (xi in seq_along(states)) {
        x <- states[xi]
        best_val <- -Inf; best_a <- 0
        for (a in actions) {
          if (x + a > Xmax) next
          val <- expected_flow_continuation(x, a, p, V)
          if (val > best_val) { best_val <- val; best_a <- a }
        }
        pol_new[pi_idx, xi] <- best_a
      }
    }
    V_new <- numeric(Xmax + 1)
    for (xi in seq_along(states)) {
      x <- states[xi]
      v_x <- 0
      for (pi_idx in 1:2) {
        a <- pol_new[pi_idx, xi]
        v_x <- v_x + probs_price[pi_idx] * expected_flow_continuation(x, a, prices[pi_idx], V)
      }
      V_new[xi] <- v_x
    }
    err <- max(abs(V_new - V))
    V <- V_new; policy <- pol_new
    if (err < tol) break
  }
  list(V = V, policy = policy, iters = it)
}

dp_sol <- solve_inventory_dp()
```

```{r}
#| label: policy-print
#| echo: true
#| output-location: fragment
# 行 = 価格の状態、列 = 在庫 x = 0..5 のときの最適購入量 a*(x)
rbind(regular = dp_sol$policy[1, ], sale = dp_sol$policy[2, ])
```

- 通常価格：在庫ゼロなら1単位だけ（just-in-time）
- セール価格：在庫が少ないと**多めに買う**＝買いだめ
- 在庫が多いと、セールでもこれ以上は買わない（保有コストとのトレードオフ）

::: {.notes}
- 価値関数反復は数十回で収束（tol=1e-10）。コードの本体はノート参照。
- 「際限なく買いだめしない」のがポイント。パントリーの大きさと保有コストが上限を作る。
:::

## 政策関数の図

```{r}
#| label: fig-policy
#| fig-height: 3.8
df_policy <- data.frame(
  inventory = rep(states, 2),
  purchase  = c(dp_sol$policy[1, ], dp_sol$policy[2, ]),
  price_type = rep(c("通常価格", "セール価格"), each = length(states))
)
ggplot(df_policy, aes(inventory, purchase, color = price_type, shape = price_type)) +
  geom_line(linewidth = 0.9) +
  geom_point(size = 2.5) +
  scale_color_manual(values = c("通常価格" = "grey50", "セール価格" = "#d62728")) +
  labs(title = "在庫DPの最適政策関数",
       x = "現在の在庫水準 x", y = "最適購入量", color = NULL, shape = NULL) +
  theme(legend.position = "top")
```

::: {.keybox .fragment}
「買いだめ」は非合理な行動ではなく、**forward-lookingな消費者の最適政策関数**そのもの。第13回のZurcherのS字の交換方針と同じ身分の対象である。
:::

::: {.notes}
- 赤い線（セール）が上に持ち上がっている分が買いだめの強さ。
- 宿題：保有コストc_holdを動かすとこの線がどう動くか。
:::

# スパイクとdip・短期 vs 長期弾力性 {background-color="#1f3552"}

::: {.notes}
- この節は12分。今日の後半の核心＝静学推定の失敗を数値で見せる。
:::

## 多数の消費者を集計する

- 政策関数に従う **10,000世帯**をシミュレーションし、週次の販売数量系列を作る
- 孤立したセールイベント（**10週目だけセール**）を挟み、前後の売上を見る

```{r}
#| label: calendar-sim
#| include: false
simulate_calendar <- function(N_hh, Tn, sale_bool, policy, seed = 1, burn_in = 120) {
  set.seed(seed)
  x <- rep(0L, N_hh)
  for (t in 1:burn_in) {
    is_sale <- runif(1) < sale_prob
    a <- if (is_sale) policy[2, x + 1] else policy[1, x + 1]
    post <- x + a
    q <- q_of_x(post)
    occ <- runif(N_hh) < q
    consumption <- as.integer(occ & post >= 1)
    x <- post - consumption
  }
  units_sold <- numeric(Tn)
  for (t in 1:Tn) {
    on_sale <- sale_bool[t]
    a <- if (on_sale) policy[2, x + 1] else policy[1, x + 1]
    units_sold[t] <- sum(a)
    post <- x + a
    q <- q_of_x(post)
    occ <- runif(N_hh) < q
    consumption <- as.integer(occ & post >= 1)
    x <- post - consumption
  }
  units_sold
}

N_hh <- 10000
sale_bool_event <- rep(FALSE, 25); sale_bool_event[10] <- TRUE
units_event <- simulate_calendar(N_hh, 25, sale_bool_event, dp_sol$policy, seed = 42)

baseline <- mean(units_event[6:9])
df_event <- data.frame(week = 6:19, units = units_event[6:19]) %>%
  mutate(is_sale_week = week == 10)
```

各世帯は在庫を見て、通常価格なら通常の政策、セールなら買いだめの政策に従う。

::: {.notes}
- バーンインで在庫の分布を定常に近づけてから記録。
- 「1人の政策関数 → 市場の週次データ」という集計のステップ。POSデータの生成過程をモデルから作っている。
:::

## セールスパイクと post-promotion dip

```{r}
#| label: fig-spike-dip
#| fig-height: 4.0
ggplot(df_event, aes(week, units)) +
  geom_col(aes(fill = is_sale_week)) +
  geom_hline(yintercept = baseline, linetype = "dashed", color = "grey40") +
  scale_fill_manual(values = c("TRUE" = "#d62728", "FALSE" = "#1f77b4"), guide = "none") +
  labs(title = "在庫モデルから生成された週次販売数量",
       subtitle = "赤 = セール週。直後の数週間、販売がベースラインを下回る（post-promotion dip）",
       x = "週", y = "販売数量（単位）")
```

- セール週に**スパイク**、直後に**dip**：買いだめがあると生じうる形
- 買いだめした消費者が、しばらく在庫を消費するだけで買いに来ない

::: {.notes}
- dipは数週間かけてベースラインへ戻る。
- この形をモデルなしで見せられても、もう「新規需要の創出」とは即断できないはず。
:::

## ビジネスの現場で：dipだけで成否を決めない

> 「セール直後に売上が落ちた。セールの効果はマイナスだったのでは？」

- dipは買いだめによる需要の前倒しと**整合的**だが、それ自体は成功の証拠ではない
- 十分な観測窓で、無施策の反実仮想に対する**増分の累積数量・売上・粗利**で判断する

::: {.notes}
- 観測窓を短く切ると、スパイクとdipのどちらか一方だけを拾う。無施策の比較対象も必要。
- 「効果検証の観測ウィンドウをどう切るか」という実務論点でもある。
:::

## 短期弾力性と長期弾力性は別物

- **短期弾力性**：今週だけの価格変化に対する、**今週の**数量対数変化の比
- **長期弾力性**：**恒久的な**価格レジーム間の、定常数量対数変化の比

大きな離散変化では、どちらも $\log(Q_1/Q_0)/\log(P_1/P_0)$ で測り、log-log回帰係数と尺度をそろえる。

. . .

買いだめが強い財では、この2つは大きく乖離する：

- 短期：セールに反応した買いだめ分が、まるごと数量増として観測される
- 長期：**1人が消費できる量には上限がある**。恒久値下げは総消費をほぼ増やさない

::: {.notes}
- 乖離は買いだめを示唆するが、学習や調整費用でも生じうるので、それ単独で識別はできない。
:::

## 3つの対象を混ぜない

| 対象 | 変えるもの | 消費者の政策関数 |
|---|---|---|
| 短期弾力性 | 今週だけの不意打ち価格 | 基準レジームの政策 |
| 静学回帰係数 | 実現した一時的セールと当週数量 | データから回帰 |
| 長期弾力性 | 恒久的な価格レジーム | **各レジームでDPを解き直す** |

::: {.keybox .fragment}
「ずっとセール」と知る消費者に、基準のセール確率で解いた政策関数を使わせてはいけない。
:::

::: {.notes}
- ノートは3つを同じRコードで計算する。倍率は較正依存なので固定値として暗記しない。
:::

## 静学推定はどう間違えるか

週次の価格と数量に log-log 回帰 →「価格弾力性」を報告——実務の定番だが：

- 静学回帰は「価格が動いた週に何が起きたか」しか見ていない＝**実質的に短期の反応**
- それを「値下げすれば長期的にこれだけ売れる」という試算に使うと大惨事

::: {.keybox .fragment}
ストック可能財では、観測される「値下げ→数量増」のかなりの部分は**将来需要の前借り**。静学的な需要推定はこの前借りを新規需要と誤読し、**長期の価格反応を体系的に過大評価する**。
:::

::: {.notes}
- 第13回Quiz設問3（myopic推定が反実仮想を外す）と同じ構図：動学を無視したモデルは、動学が生んだデータの勾配を別のパラメータに押し付ける。
- 乖離の深刻さはカテゴリ依存：洗剤・ケチャップなど保存可能な日用品ほど深刻。
:::

## 実証研究：Hendel and Nevo (2006)

- **問い**：洗濯用洗剤のようなストック可能財で、在庫行動を無視した需要推定は何をどれだけ見誤るか
- **データ**：米国の洗剤カテゴリの世帯スキャンパネル
- **モデル**：消費者がセールを見越して購買タイミングを最適化する動学的需要モデル（今日のRシミュの本格版）
- **発見**：**静学推定は長期の需要反応をかなり過大評価する**。セールの需要創出効果も過大に見積もられる

::: {.notes}
- 今日のシミュレーションはこの論文の考え方のレクチャースケール再現。
- 関連：Erdem, Imai and Keane (2003) は将来価格の不確実性への期待形成まで組み込んだ版（ノート参照）。
:::

# 価格差別と反実仮想 {background-color="#1f3552"}

::: {.notes}
- この節は8分。状態依存の識別が価格戦略の合理性判断に直結する、という締め。
:::

## Pigouの「次数」とVarianによる整理

- **1次**：各消費者の支払意思額をそのまま個別請求（理想形、ほぼ不可能）
- **2次**：メニューを自分で選ばせる（大容量割引、松竹梅プラン）
- **3次**：観測可能な属性でグループ分け（学生割・シニア割・地域価格）

. . .

購買履歴ベース価格は設計次第：粗い履歴グループなら3次に近く、個人別予測WTPへ合わせるならpersonalized pricing（1次への近似）に近い。

::: {.notes}
- 1次・2次・3次という名称はPigouに由来。Varian (1989)は現代的な産業組織論として整理。
:::

## 履歴に基づく価格差別：先に補助、後で回収

初月無料・乗り換え割引・休眠顧客への「お帰りなさいクーポン」——すべて**過去の行動（状態）を見て価格を変える**動学的価格戦略の最も単純な形。

本物のスイッチングコスト（$\lambda > 0$）があるなら：

. . .

> まず補助金を払って獲得し、後で（スイッチングコストに守られて）回収する

- $\lambda$ は将来の継続購買を決める重要な入力の1つ。ただし、戦略の採算は因果的な獲得増・獲得費用・将来マージン・ベースライン継続率・離脱・競争との**増分NPV**で決まる

::: {.notes}
- 正の$\lambda$だけでは投資を正当化できない。値引きが本当に獲得を増やすか、その増分便益が費用を上回るかを同時に確認する。
- Amazonの価格実験騒動（履歴ベース価格への消費者の反発）という公平性・炎上リスクの論点もノートにある。
:::

## 反実仮想：セール頻度を2倍にしたら

::: {.fragment}

```{r}
#| label: fig-double-freq
#| fig-height: 3.7
df_double_freq <- data.frame(
  metric = factor(c("総販売数量", "収益", "利益"), levels = c("総販売数量", "収益", "利益")),
  pct_change = c(0.9, -5.6, -11.8)
)
ggplot(df_double_freq, aes(metric, pct_change, fill = pct_change > 0)) +
  geom_col(width = 0.5, show.legend = FALSE) +
  geom_hline(yintercept = 0, color = "grey40") +
  scale_fill_manual(values = c("TRUE" = "#2ca02c", "FALSE" = "#d62728")) +
  labs(title = "セール頻度を月1回から月2回に倍増した場合の変化（%）",
       subtitle = "プロトタイプ検証値。政策関数は新しいセール確率のもとで解き直す",
       x = NULL, y = "変化率（%）")
```

:::

- 総販売数量は**ほぼ不変**（在庫上限が効く）。収益は約6%減、利益は約12%減
- 通常価格で売れていた需要を、安値販売に置き換えるだけ

::: {.notes}
- 注意点：セール確率を変えると消費者の政策関数自体が変わるので、DPを解き直す必要がある。パラメータを固定して回数だけ増やすのは誤り——これがまさに「構造推定だからできる反実仮想」。
:::

## 反実仮想：初回割引は増分NPVで評価

- この単純モデルで$\lambda = 1.1$なら、初回のトライアル割引が状態依存を通じて**その後の累積的な追加購買**を生む
- 同じ単純モデルで$\lambda = 0$なら、この経路による**2期目以降の増分はない**（学習・広告など別経路はモデル外）

::: {.keybox .fragment}
$\lambda$を過大評価すると後続購買を水増しし、LTV試算は楽観側に傾く。しかし投資判断には、因果的な獲得増、値引き・獲得費用、将来マージン、ベースライン継続率と顧客異質性、離脱、競合反応を合わせた**増分NPV**が必要である。
:::

::: {.notes}
- naive推定のλ（過大）をそのまま使うと、初回割引のLTV試算が体系的に楽観側に倒れる。
- 今日の前半と後半がここで合流する。
:::

## EDLPかHi-Loか：買いだめの視点

小売の大論争を今日の道具で整理：

- **Hi-Lo**（通常は高め、時々大幅値下げ）：セールのたびに買いだめとdipを誘発。顧客が価格パターンを学習すると「安くなるまで待つ」が定着するリスク
- **EDLP**（毎日安売り）：買いだめのタイミングゲームを排除。ただしセールの話題性・集客効果は失う

. . .

どちらが有利かは、**カテゴリの買いだめのしやすさ**（保存性、パントリーの大きさ）に依存する。

::: {.notes}
- 抽象論ではなく、今日の在庫DPのパラメータ（保有コスト・在庫上限）の言葉で論争を語れる、というのがポイント。
:::

# まとめ {background-color="#1f3552"}

::: {.notes}
- この節は5分。核心1枚＋宿題＋次回予告。
:::

## ここが核心

::: {.keybox .fragment}
- 持続的な反復購買は、状態依存 $\lambda$ と異質性 $\mu_i$ の**どちらからも**生まれる。少数の記述統計の一致だけで観察的同値とは言えない
- naive pooled logitは偽の状態依存を検出する。動学FEには短パネル問題があり、Wooldridge型CREでは**残差REを個人尤度で積分**する
- 学習・参照価格・スイッチングコスト・在庫は、すべて「状態変数の選び方」のバリエーション
- 買いだめ財では、セールは将来需要の前借り（スパイクとpost-promotion dip）
- 一時的セールの静学回帰と恒久価格の長期反応は別の対象。恒久反実仮想ではDPを解き直す
- 履歴に基づく価格差別（先に補助、後で回収）は、$\lambda$を含む継続経路と獲得増・費用・将来マージン・離脱・競争を合わせた増分NPVで評価する
:::

::: {.notes}
- 1枚で今日を振り返る。ここまでで約80分目安。
:::

## 宿題

::: {.nonincremental}

- CREコードでDGP (b) の $\sigma_\mu$ と求積点数を変え、$\hat\lambda$・$\hat\sigma_r$の感度を見る
- 在庫モデルの `c_hold`（保有コスト）を大きくすると、セール時の買いだめはどう変わるか確認する
- 身の回りの「初回割引」を1つ挙げ、状態依存に加えて増分NPVの評価に必要な獲得効果・費用・将来マージン・離脱・競争の情報を考える
- 生成AIに「state dependenceと個人の異質性はどう見分けるか」と聞き、今日の内容と突き合わせる
- **coding課題は `assignment14.qmd`**：ブランド選択パネルのDGP → naive推定 → CRE → 在庫DGPの反実仮想まで統合

:::

::: {.notes}
- 課題は手を動かせば2〜4時間の分量。
:::

## 次回予告：企業側の動学へ

- 第13〜14回は**消費者側**の動学だった。第15回は視点を転換し、**企業側の動学的価格設定（dynamic pricing）**へ
- 今日と同じDPの道具を、次回は残席・残在庫を持つ売り手の利益最大化へ再利用する
- 次回の需要は各期の静学的な二値logit。戦略的待機・買いだめを企業問題へ同時に入れるのは、その先の拡張

**Reading**：Hendel and Nevo (2006)、Dubé, Hitsch and Rossi (2010)

::: {.notes}
- DPがもう一度、今度は売り手の頭の中で再演される、という円環で締める。
:::
