---
title: "Lecture 4：異質性のある需要"
subtitle: "random coefficient logit と合併分析｜計量経済学II"
author: "Kei Ikegami"
lang: ja
format:
  revealjs:
    theme: [default, ../slides_theme.scss]
    slide-number: c/t
    incremental: true
    embed-resources: true
    transition: none
    center: false
    width: 1180
    height: 700
    margin: 0.08
    fig-width: 8
    fig-height: 4.2
    code-line-numbers: false
execute:
  echo: false
  warning: false
  message: false
---

```{r}
#| include: false
library(ggplot2)
library(dplyr)
library(tidyr)
library(scales)
library(knitr)

set.seed(20264)

theme_slide <- function() {
  fam <- if (Sys.info()[["sysname"]] == "Darwin") "Hiragino Sans" else ""
  theme_minimal(base_size = 15, base_family = fam)
}
theme_set(theme_slide())
knitr::opts_chunk$set(fig.align = "center", dpi = 144)
options(scipen = 8)
```

## 今日の流れ（90分）

| 時間 | 内容 |
|---|---|
| 10分 | Quiz（解答5分 + 解説5分） |
| 8分 | 導入：nested logit への不満 |
| 12分 | モデル：random coefficient logit |
| 10分 | シミュレーション：異質性が代替性を変える |
| 8分 | 識別：異質性はどこから分かるのか |
| 20分 | 推定＝ミニBLP（縮小写像・IV・GMM） |
| 15分 | 合併分析：供給側を入れる |
| 2分 | まとめ・宿題・次回予告 |

::: {.notes}
- 今日はコース前半の山場。RC logit → ミニBLP → 合併分析、という一本道。
- 「一度で全部飲み込めなくて当然。70%で先へ進もう」と最初に宣言しておく。
:::

## Quiz（前回の復習・10分）

::: {.nonincremental}

- 配布した Quiz 4 に解答する（**5分**、メモ・ノート参照可）
- そのあと解説（**5分**）
- 採点はしない。前回の内容のセルフチェックとして使うこと

:::

::: {.notes}
- 解答5分 → 解説5分。解説は別資料 quiz4_solution を使う（スライドには載せない）。
- 3問とも第3回の核心（IIA、価格内生性とIV、Berry反転）に対応。
- 設問1のIIAが今日 random coefficient で破られる、という伏線を解説時に一言。
:::

# 導入：係数を消費者ごとに変える {background-color="#1f3552"}

::: {.notes}
- ここから本編75分。この節は8分。
:::

## 前回とのつながり

第3回で手に入れたもの・残った不満：

- **IIA**：logit は「値上げされた財からの流出はシェア比で配分」としか言えない
- **nested logit**：ネスト内の代替は強くできた。しかし……
- **Berry反転 + IV**：市場シェアデータから需要を回帰で推定できるようになった

::: {.keybox .fragment}
今日のゴール：nested logit の残った不満を **random coefficient logit** で乗り越え、**ミニBLP** を手で回し、推定した需要で**合併後の価格上昇**を計算するところまで。
:::

::: {.notes}
- 第3回の3点セット（IIA・nested logit・Berry反転+IV）が全部今日の部品になる。
- Quizの3問がそのままこの3点に対応していたことを指摘。
:::

## 今日押さえたいこと

1. **係数を消費者ごとに変える**だけで、ネストなしに「似た財ほど強く代替する」が出る
2. 積分が閉じないので**モンテカルロ積分**でシェアを計算する
3. 推定は**ミニBLPの三層**：縮小写像 → IV回帰 → GMM
4. 異質性の識別には **micro moments**（個票）が効く
5. 供給側（Bertrand-Nash）を足すと、**合併後の価格上昇**を計算できる

::: {.notes}
- 3が今日の技術的な山場。第2回の最尤法、第3回のIVに続く、3つ目の推定の型（GMM）でもある。
:::

## 缶コーヒー棚、再び：微糖の値上げ

棚にはブラック・微糖・カフェオレ（+ 買わない）。**微糖が10円値上げ**されたら？

- plain logit の予測：逃げた客は「ブラックとカフェオレにシェア比で」流れる
- 現実の直感：微糖が好きな人は「少し甘い」が好き → **味の近いカフェオレ**に流れるはず

. . .

なぜモデルはこれを出せないのか。**全員の好みが同じ**だと仮定しているから。

::: {.notes}
- 第2回から使っている棚の例の完結編。
- 「甘党の中で微糖が値上げされれば、彼らは同じ甘党向けのカフェオレへ動く」を口頭で。
:::

## nested logit への不満と、今日の答え

nested logit の残った問題：

- **ネストを人間が事前に決める**必要がある（まったり系・すっきり系、は誰が決めた？）
- ネストを**またぐ**代替は plain logit と同じ貧しさのまま

. . .

今日の答えは一言：

::: {.keybox .fragment}
**属性に結びつく係数を消費者ごとに変える。** 甘党の $\beta_i$ は大きく、辛党は小さい。学生の $\alpha_i$ は大きく、管理職は小さい。このDGPを集計すると「属性の近い財どうしがよく代替する」が現れる。任意のrandom coefficientが任意の近接性を自動生成するわけではない。
:::

::: {.notes}
- 「答えは一言。あとはその帰結を丁寧に追うだけ」という構図を示して安心させる。
- カニバリゼーション予測（新商品はどの既存商品を食うか）が実務上の応用例。
:::

# モデル：random coefficient logit {background-color="#1f3552"}

::: {.notes}
- この節は12分。数式が続くが、1枚1メッセージで刻む。
:::

## 効用：係数に i の添字が付く

記法は第2・3回を踏襲（消費者 $i$、財 $j$、市場 $t$、$j=0$ は outside option）：

$$
u_{ijt} = x_{jt}'\beta_i - \alpha_i p_{jt} + \xi_{jt} + \varepsilon_{ijt}
$$

- $\varepsilon_{ijt}$：今まで通り Type I 極値分布（Gumbel）
- $\xi_{jt}$：観測できない製品の魅力（第3回で内生性を生んだあいつ）
- 変わったのは1点だけ：**係数 $\beta_i, \alpha_i$ に $i$ が付いた**

::: {.notes}
- 「モデルの変更はこの添字1つだけ」と強調。あとは全部この帰結。
:::

## 異質性の書き方

好みは「平均 + ばらつき」に分解する：

$$
\beta_i = \beta + \Sigma^{1/2} \nu_i, \qquad \nu_i \sim N(0, I)
$$

- $\beta$：平均的な好み
- $\Sigma$：好みのばらつき（対角成分が「異質性の大きさ」）
- $\nu_i$：各消費者が引く標準正規乱数

::: {.notes}
- STYLE通りの記法。Σの対角が今日の推定対象になる、と予告。
:::

## 価格係数は対数正規で正に固定

価格係数を正規分布にすると、裾で $\alpha_i < 0$（値上げが嬉しい人）が出てしまう。

$$
\alpha_i = \exp(\bar\alpha + \sigma \nu_i^{p}), \qquad \nu_i^{p} \sim N(0, 1)
$$

- $\bar\alpha$：log価格係数の平均、$\sigma$：その標準偏差
- 中央値 $=e^{\bar\alpha}$、**平均 $=e^{\bar\alpha+\sigma^2/2}$**

::: {.warnbox .fragment}
需要理論的に「価格が上がると嬉しい人」は許したくない。対数正規なら常に $\alpha_i > 0$。Nevo (2000) の実務家ガイドでも符号制約が推奨されている。
:::

::: {.notes}
- 今日は最小構成として、価格係数だけに異質性を入れて進む。
:::

## 個人条件付きでは、ただの logit

$\nu_i$ を1つ固定すれば、その人にとって係数は定数。だからその人の選択確率は第2回の **logit そのもの**：

$$
s_{ijt}(\nu_i) = \frac{\exp(\delta_{jt} + \mu_{ijt})}{1 + \sum_{k=1}^{J} \exp(\delta_{kt} + \mu_{ikt})}
$$

- 平均効用：$\delta_{jt} = x_{jt}'\beta - \alpha_0 p_{jt} + \xi_{jt}$（$\alpha_0=E[\alpha_i]=e^{\bar\alpha+\sigma^2/2}$）
- 個人偏差：$\mu_{ijt} = -(\alpha_i - \alpha_0) p_{jt}$（平均ゼロ）

$\delta$ には $i$ が入らず、異質性は $\mu$ に押し込まれている。この分解が後で効く。

::: {.notes}
- 「新しいモデルに見えて、中身は logit の積み重ね」という安心感を与える。
- δとμの分解は縮小写像・IV回帰の伏線。ここを丁寧に。
:::

## 集計シェア：積分は閉じない → モンテカルロ

市場シェアは、個人の logit 確率を人々について平均（積分）したもの：

$$
s_{jt}(\delta_{\cdot t}, \sigma) = \int s_{ijt}(\nu) \, dF(\nu)
$$

. . .

この積分は**閉じた形にならない**。だが第2回の教訓：解けなければ乱数で近似すればいい。

$$
s_{jt} \approx \frac{1}{ns} \sum_{r=1}^{ns} \frac{\exp(\delta_{jt} + \mu_{jt}(\nu_r))}{1 + \sum_{k=1}^{J} \exp(\delta_{kt} + \mu_{kt}(\nu_r))}
$$

::: {.keybox .fragment}
$ns$ 人ぶんの乱数を引いて logit 確率を平均する＝**モンテカルロ積分**。第2回「シミュレーションで選択確率を求める」の正統進化。
:::

::: {.notes}
- 第2回でGumbel乱数から経験頻度を数えたのと同じ発想。今回は各人の logit 確率の平均。
:::

# シミュレーション：異質性が代替性を変える {background-color="#1f3552"}

::: {.notes}
- この節は10分。今日の第一の見せ場：IIAがネストなしで破れる。
:::

## シェア計算はコード数行

```{r}
#| label: sim-shares-fn
#| echo: true
#| output-location: fragment
sim_shares <- function(x, p, beta0, beta_x, sigma_x, abar, sigma_p, nu_x, nu_p) {
  beta_i  <- beta_x + sigma_x * nu_x            # 属性への好み（人ごと）
  alpha_i <- exp(abar + sigma_p * nu_p)         # 価格係数（対数正規で正）
  V  <- beta0 + outer(beta_i, x) - outer(alpha_i, p)  # (ns x J) 効用
  eV <- exp(V)
  s_ij <- eV / (1 + rowSums(eV))                # 個人ごとの logit シェア
  colMeans(s_ij)                                # 人々について平均 = モンテカルロ積分
}
```

- 各行が1人の消費者、各列が1つの財
- 最後の `colMeans` がモンテカルロ積分。**数式をそのまま書いただけ**

::: {.notes}
- 個人条件付き logit → 平均、の2段構えがコードにそのまま見える。
- sigma_x = 0, sigma_p = 0 とすれば plain logit に戻る点を口頭で。
:::

## 設定と集計シェア：同質 vs 異質

3財 + outside。**財1と財2は属性が近い**（x = 1.0 と 0.9）、財3は遠い（x = -0.8）。

```{r}
#| label: rc-setup
#| include: false
x_char <- c(1.0, 0.9, -0.8)
beta0  <- -1.0
beta_x <- 1.2
alpha_mean_target <- exp(0.2)
abar_for_sigma <- function(sigma_p) log(alpha_mean_target) - sigma_p^2 / 2
p_base <- c(2.0, 2.1, 1.8)

ns_rc <- 100
nu_x <- rnorm(ns_rc)
nu_p <- rnorm(ns_rc)

s_homog <- sim_shares(x_char, p_base, beta0, beta_x, 0.0, abar_for_sigma(0.0), 0.0, nu_x, nu_p)
s_heter <- sim_shares(x_char, p_base, beta0, beta_x, 1.2, abar_for_sigma(0.6), 0.6, nu_x, nu_p)
```

```{r}
#| label: rc-share-table
data.frame(
  product = c("財1", "財2", "財3"),
  x       = x_char,
  share_homog = round(s_homog, 4),
  share_heter = round(s_heter, 4)
) |> kable(col.names = c("財", "属性x", "シェア（同質）", "シェア（異質）"))
```

- シェアの水準はどちらのモデルでも作れる。**違いが出るのは代替パターン**

::: {.notes}
- ここでの異質性は属性への好み（sigma_x = 1.2）と価格感応度（sigma_p = 0.6）の両方。
- シェアだけ見ても区別がつかない、が次のスライドの布石。
:::

## plain logit の弾力性行列：IIA の指紋

```{r}
#| label: rc-elast-calc
#| include: false
cross_elast <- function(sigma_x, sigma_p) {
  eps <- 1e-5
  abar_use <- abar_for_sigma(sigma_p)
  s0 <- sim_shares(x_char, p_base, beta0, beta_x, sigma_x, abar_use, sigma_p, nu_x, nu_p)
  E  <- matrix(0, 3, 3)
  for (k in 1:3) {
    p_up <- p_base; p_up[k] <- p_up[k] + eps
    s1 <- sim_shares(x_char, p_up, beta0, beta_x, sigma_x, abar_use, sigma_p, nu_x, nu_p)
    E[, k] <- (s1 - s0) / eps * p_base[k] / s0
  }
  dimnames(E) <- list(paste0("財", 1:3), paste0("値上げ:財", 1:3))
  round(E, 3)
}

E_homog <- cross_elast(0.0, 0.0)
E_heter <- cross_elast(1.2, 0.6)
```

```{r}
#| label: rc-elast-homog
kable(E_homog, caption = "同質（plain logit）の弾力性行列（列 = どの財を値上げしたか）")
```

- 各列の**非対角成分が縦にすべて同じ値** —— これが IIA の指紋
- 「財1の値上げへの反応」が、反応する側が財2でも財3でも同じ

::: {.notes}
- 第3回で見た「交差弾力性に自分の情報が入っていない」の再確認。
- 数値微分で計算している（式ではなくシミュレーションから直接）。
:::

## random coefficient の弾力性行列

```{r}
#| label: rc-elast-heter
kable(E_heter, caption = "異質（random coefficient）の弾力性行列")
```

- 財1を値上げしたとき、**属性の近い財2の反応が財3より大きい**（列1を縦に見る）
- ネストを一切指定していないのに「近い財ほど強く代替」が出た

::: {.keybox .fragment}
これが今日の第一の見せ場。**異質性を入れるだけで IIA が破れる。** ネストは要らない。データ（属性）が代替の強さを語る。
:::

::: {.notes}
- 甘党に人気の財1が値上げされると、甘党は同じく x の大きい財2へ動く。この集計が非対称な行列を作る。
:::

## 図で見る：財1の値上げへの反応

```{r}
#| label: fig-rc-cross
#| fig-height: 3.9
df_plot <- data.frame(
  responder = rep(c("財2 (財1と属性が近い)", "財3 (財1と属性が遠い)"), 2),
  model     = rep(c("plain logit", "random coef."), each = 2),
  elasticity = c(E_homog[2, 1], E_homog[3, 1], E_heter[2, 1], E_heter[3, 1])
)
ggplot(df_plot, aes(model, elasticity, fill = responder)) +
  geom_col(position = position_dodge(width = 0.7), width = 0.6) +
  scale_fill_brewer(palette = "Set2") +
  labs(title = "財1値上げに対する交差弾力性",
       x = NULL, y = "交差弾力性", fill = "反応する財") +
  theme(legend.position = "top")
```

- plain logit：財2と財3が同じ高さ（IIA）
- random coefficient：財2が明確に高い

::: {.notes}
- 1枚で伝わる図。プレゼンではこの1枚だけ覚えて帰ってもらってもいい。
:::

## 集計需要曲線の形も変わる

```{r}
#| label: fig-rc-demand
#| fig-height: 3.9
p_grid <- seq(1.0, 4.0, length.out = 30)
demand_curve <- function(sigma_x, sigma_p) {
  abar_use <- abar_for_sigma(sigma_p)
  sapply(p_grid, function(pp) {
    p_try <- p_base; p_try[1] <- pp
    sim_shares(x_char, p_try, beta0, beta_x, sigma_x, abar_use, sigma_p, nu_x, nu_p)[1]
  })
}
dc <- data.frame(
  price = rep(p_grid, 2),
  share = c(demand_curve(0.0, 0.0), demand_curve(1.2, 0.6)),
  model = rep(c("plain logit", "random coef."), each = length(p_grid))
)
ggplot(dc, aes(price, share, color = model)) +
  geom_line(linewidth = 1) +
  scale_color_manual(values = c("plain logit" = "grey50", "random coef." = "#1f77b4")) +
  labs(title = "財1の自己需要曲線", x = "財1の価格", y = "財1のシェア", color = NULL) +
  theme(legend.position = "top")
```

- 価格感応度がばらつくと「敏感な人がまず抜け、鈍感な人が残る」
- 集計需要の**曲がり方**が変わる → 次の識別の話につながる

::: {.notes}
- この「曲率の違い」が sigma の識別の源泉の1つ、という次節への橋渡し。
:::

# 識別：異質性はどこから分かるのか {background-color="#1f3552"}

::: {.notes}
- この節は8分。実証で最もつまずくところ。言葉で丁寧に。
:::

## 識別の3つの源泉

異質性パラメータ $\sigma$ は何を見て識別されるのか：

1. **価格反応の「曲がり方」**：敏感な人が先に抜けるので、需要曲線の曲率が均質モデルとずれる
2. **市場間の選択集合・属性分布の変動**：外生、またはIVで取り出せる変動なら識別に効く
3. **micro moments（個票・アンケート）**：次のスライド

. . .

集計シェアでも、十分なsupportを持つ**関連した外生変動**と妥当な除外制約／IVがあれば、モデルの仮定のもとで $\sigma$ を識別できる。micro momentsはそこに別の制約を加える。

::: {.notes}
- 同じsupportと同じ種類の変動のまま市場数 $T$ を増やすのは、主に推定精度を上げる。rank不足やsupport不足といった識別の失敗は、単なる標本数の増加では解消しない。
- 識別の鍵は、関連する外生変動、除外制約／IV、十分なsupportである。実務ではmicro momentsが使えるかどうかで、識別と精度の両方が強化されうる。
:::

## micro moments：個票が識別を救う

集計シェアに、個票由来のモーメントを足す：

- 「この製品の**購入者の平均所得**はいくらか」→ $\alpha_i$ と所得の相関が直接見える
- 「購入者の **2nd choice**（第一希望がなければ何を買ったか）」→ 代替パターンそのものが観測される

::: {.keybox .fragment}
2nd choice は「誰と誰が競合か」を直接制約し、対応する異質性パラメータの識別を強めうる。どのmomentがどの係数に効くかの対応づけが必要。
:::

::: {.notes}
- 自社の会員データ・購買ログ・解約アンケートは micro moments の宝庫、という実務への接続。
:::

## 実証研究：micro moments の威力と識別条件

**Petrin (2002)**：ミニバン導入の便益

- 自動車の集計データ + 「どんな世帯が買ったか」（家族人数など）を micro moment に
- 1984–88年累計：消費者便益 **28.05億ドル**、生産者利潤込み総厚生 **29.10億ドル**（年額ではない）

**Berry and Haile (2024)**：識別理論が明示する条件

- micro dataでも、選択構造・除外変数・support・completeness等の条件のもとで識別
- 「個票とIVさえあれば自動的に識別」でも、logit/正規仮定の正当化でもない

::: {.notes}
- 分布仮定への不安（正規・対数正規で決め打ちしていいのか）に対する答えがBerry-Haile。
- 個票を足すことには効率だけでなく識別上の深い意味がある。
:::

# 推定＝ミニBLP {background-color="#1f3552"}

::: {.notes}
- この節は20分。今日の技術的な核。三層構造を1枚ずつ進む。
:::

## ミニBLP の三層構造

$\sigma$ をシェアデータから GMM で推定する。BLP (1995) の構造だけを取り出す：

- **内側（inner loop）**：$\sigma$ を固定 → シミュレーションシェアが観測シェアに一致する $\delta$ を**縮小写像**で解く
- **中間（linear step）**：$\hat\delta(\sigma)$ を **IV回帰**（第3回の2SLS）にかけ、残差 $\hat\xi$ を得る
- **外側（outer loop）**：$\hat\xi$ が操作変数と無相関になるよう $\sigma$ を選ぶ（**GMM**）

::: {.keybox .fragment}
一度手で回せば、実務ツール pyblp が中で何をしているか分かるようになる。
:::

::: {.notes}
- この1枚が今日の地図。以降のスライドで内側→中間→外側の順に1つずつ。
- 第2回MLE、第3回IVに続く3つ目の推定原理がGMM、という位置づけも一言。
:::

## DGP：観測データを作る

```{r}
#| label: blp-dgp
#| include: false
J <- 3; Tm <- 60; ns_blp <- 100
beta0_true  <- 4.0      # 定数項
beta_x_true <- 1.5      # 属性への平均選好
abar_true   <- 0.5      # log価格係数の平均
sigma_true  <- 0.8      # 価格係数のばらつき（推定対象）

x  <- matrix(rnorm(Tm * J), Tm, J)                 # 属性（外生）
w  <- matrix(runif(Tm * J, 0.3, 1.3), Tm, J)       # コストシフター
xi <- matrix(rnorm(Tm * J, 0, 0.6), Tm, J)         # 需要ショック

g0 <- 0.2; gx <- 0.2; gw <- 1.0
omega <- matrix(rnorm(Tm * J, 0, 0.1), Tm, J)
mc <- exp(g0 + gx * x + gw * w + omega)

alpha0_true <- exp(abar_true + sigma_true^2 / 2)  # 水準での平均 E[alpha_i]
price <- mc * 1.4 + 0.8 * pmax(xi, 0) + 0.1        # xi に反応 -> 内生

nu_blp <- rnorm(ns_blp)   # シミュレーション個人（全市場共通）

shares_from_delta <- function(delta_t, p_t, abar, sigma, nu) {
  alpha_i <- exp(abar + sigma * nu)
  alpha0  <- exp(abar + sigma^2 / 2)
  mu <- -outer(alpha_i - alpha0, p_t)  # 平均からの中心化偏差
  V  <- sweep(mu, 2, delta_t, "+")
  eV <- exp(V)
  colMeans(eV / (1 + rowSums(eV)))
}

delta_true <- beta0_true + beta_x_true * x - alpha0_true * price + xi
S_obs <- matrix(0, Tm, J)
for (t in 1:Tm) {
  S_obs[t, ] <- shares_from_delta(delta_true[t, ], price[t, ], abar_true, sigma_true, nu_blp)
}
S0_obs <- 1 - rowSums(S_obs)
```

設定（講義ノートの軽量版。シミュレーションドロー数を絞っても結果の質は同じ）：

- $J = 3$ 財 + outside、$T = 60$ 市場、シミュレーション個人 $ns = 100$
- 真値：$\bar\alpha = 0.5$、$\sigma = 0.8$（これを回収するのがゴール）
- 価格は「限界費用 + $\xi$ に反応するマークアップ」で生成 → **内生**
- コストシフター $w$ が操作変数の種

::: {.warnbox}
真のDGPでは中心値を $E[\alpha_i]$ に置くので価格係数は純粋な対数正規。候補$\sigma$ごとのIVでは中心値を自由に推定するため、探索中は「推定中心値＋中心化した対数正規偏差」というshifted familyになる。純粋な対数正規を全候補で保つなら、$\bar\alpha,\sigma$をともに外側で推定する。
:::

::: {.notes}
- ノートは ns=200。スライドはドローを半減して軽量化してあるが構造は同一。
- 「価格が xi に反応する」= 人気商品ほど強気の値付け。第3回のDGPと同じ発想。
:::

## 価格は内生になっている

```{r}
#| label: blp-endog-table
endog_df <- data.frame(
  product = paste0("財", 1:J),
  cor_price_xi = round(sapply(1:J, function(j) cor(price[, j], xi[, j])), 3)
)
kable(endog_df, col.names = c("財", "corr(price, xi)"))
```

- 価格と需要ショックに正の相関 → 素朴な OLS では価格反応を**過小評価**（第3回）
- だから中間ステップは OLS ではなく **IV回帰**でなければならない

::: {.notes}
- Quiz 設問2の世界がそのままミニBLPの中に埋め込まれている、と接続。
:::

## 内側：縮小写像で平均効用を解く

$\sigma$ を固定したとき、シミュレーションシェア＝観測シェアとなる $\delta$ を反復で解く：

$$
\delta_{jt}^{\mathrm{new}} = \delta_{jt} + \ln s_{jt}^{\mathrm{obs}} - \ln s_{jt}(\delta, \sigma)
$$

- 「予測シェアが観測より小さければ $\delta$ を上げる」という直感的な更新
- これが**縮小写像**：初期値によらず一意の $\delta$ に収束（BLP 1995 が証明）
- 初期値は plain logit の **Berry反転** $\ln s_{jt}^{\mathrm{obs}} - \ln s_{0t}^{\mathrm{obs}}$ から

::: {.notes}
- Berry反転の一般化：sigma = 0 ならこの反復は1回で終わり、Berry反転そのものになる。
- Quiz 設問3との円環をここで示す。
:::

## 縮小写像のコード

```{r}
#| label: solve-delta-fn
#| echo: true
#| output-location: fragment
solve_delta <- function(sigma, abar, S_obs, S0_obs, price, nu,
                        tol = 1e-10, maxit = 500, trace_t = NULL) {
  delta <- log(S_obs) - log(S0_obs)    # 初期値 = plain logit の Berry 反転
  trace <- NULL
  for (t in 1:nrow(S_obs)) {
    d <- delta[t, ]; errs <- numeric(0)
    for (it in 1:maxit) {
      s_pred <- shares_from_delta(d, price[t, ], abar, sigma, nu)
      d_new  <- d + log(S_obs[t, ]) - log(s_pred)   # 縮小写像の更新
      err <- max(abs(d_new - d)); errs <- c(errs, err); d <- d_new
      if (err < tol) break
    }
    delta[t, ] <- d
    if (!is.null(trace_t) && t == trace_t) trace <- errs
  }
  list(delta = delta, trace = trace)
}
```

::: {.notes}
- 市場ごとに独立に解ける（deltaは市場をまたがない）ので for ループで十分。
- shares_from_delta はモンテカルロシェア関数（δとμの分解版）。
:::

## 収束の確認：幾何収束

```{r}
#| label: solve-delta-run
#| include: false
res_true <- solve_delta(sigma_true, abar_true, S_obs, S0_obs, price, nu_blp, trace_t = 1)
recon_err <- max(abs(sapply(1:Tm, function(t)
  shares_from_delta(res_true$delta[t, ], price[t, ], abar_true, sigma_true, nu_blp) - S_obs[t, ])))
delta_err <- max(abs(res_true$delta - delta_true))
n_iter1 <- length(res_true$trace)
```

```{r}
#| label: fig-contraction
#| fig-height: 3.7
df_trace <- data.frame(iter = seq_along(res_true$trace), err = res_true$trace)
ggplot(df_trace, aes(iter, err)) +
  geom_line(color = "#1f77b4", linewidth = 0.9) +
  geom_point(color = "#1f77b4", size = 0.8) +
  scale_y_log10(labels = label_number()) +
  labs(title = "縮小写像の収束（市場1）",
       x = "反復回数", y = "更新幅の最大値（対数目盛）")
```

- 対数目盛でほぼ直線に誤差が落ちる＝**幾何収束**。縮小写像の指紋
- 真の $\sigma$ で解くと、シェアも $\delta$ も機械精度で再現できた（最大誤差 `r formatC(max(recon_err, delta_err), format = "e", digits = 1)`）

::: {.notes}
- 市場1は `r n_iter1` 回で収束。pyblpのログに出る「contraction iterations」がこれ。
- 収束が遅い・振動する場合は sigma が大きすぎる領域を探索している兆候、という診断の話も。
:::

## 中間：IV 回帰で需要ショックを取り出す

$\hat\delta_{jt}(\sigma)$ は線形式に従う（第3回の Berry 反転後の回帰式と同じ形）：

$$
\delta_{jt} = \beta_0 + \beta_x x_{jt} - \alpha_0 p_{jt} + \xi_{jt}
$$

- 価格が内生なので **2SLS/GMM**。$Z$：定数、$x$、コストシフター$w$、他製品の属性和・コスト和
- 標準的BLP IVは企業IDで「同一企業の他製品」と「他企業の製品」を分ける。ここは簡略版
- 残差として $\hat\xi_{jt}$ が手に入る

```{r}
#| label: blp-iv-setup
#| include: false
build_Z <- function(x, w) {
  Tn <- nrow(x); Jn <- ncol(x)
  Z <- matrix(0, Tn * Jn, 5)
  row <- 1
  for (t in 1:Tn) for (j in 1:Jn) {
    others <- setdiff(1:Jn, j)
    Z[row, ] <- c(1, x[t, j], w[t, j], sum(x[t, others]), sum(w[t, others]))
    row <- row + 1
  }
  Z
}
build_X <- function(x, price) {
  cbind(1, as.vector(t(x)), as.vector(t(price)))
}

Z    <- build_Z(x, w)
Xmat <- build_X(x, price)

gmm_step <- function(sigma, abar) {
  res <- solve_delta(sigma, abar, S_obs, S0_obs, price, nu_blp)
  d <- as.vector(t(res$delta))
  W <- solve(crossprod(Z))
  ZX <- crossprod(Z, Xmat)
  Zd <- crossprod(Z, d)
  theta1 <- solve(t(ZX) %*% W %*% ZX, t(ZX) %*% W %*% Zd)
  xi_hat <- d - Xmat %*% theta1
  g <- crossprod(Z, xi_hat)
  Q <- as.numeric(t(g) %*% W %*% g)
  list(Q = Q, theta1 = as.vector(theta1), xi_hat = xi_hat)
}
```

::: {.notes}
- 他製品属性・コストが自財のxiと無相関という除外制約が必要。企業IDを省いた教育用DGPであることも強調。
- 線形パラメータはIV回帰で瞬時に出るので、外側の探索は sigma だけでよい。これがBLPの計算上の工夫。
:::

## 並べ方に注意（よくあるバグ第1位）

::: {.warnbox}
`solve_delta` は $\delta$ を「市場 × 財」の行列で返す。IV回帰ではこれを1本のベクトルに潰すが、その順序を説明変数側と**厳密に一致させる**こと。ここがズレると $\delta$ と $x$・$p$ の対応が壊れ、推定値が無意味になる。エラーは出ないのに結果だけ狂う、最悪のタイプのバグ。
:::

- 今回は「市場 $t$ を固定して財 $j$ を回す」順（行列の転置を `as.vector`）で統一
- 自作するときは、小さい例（2市場2財）で**目視確認**してから本番へ

::: {.notes}
- 課題でも一番多いバグ。次元チェック・目視確認の習慣づけを促す。
:::

## 外側：GMM 目的関数の谷

$\sigma$ をグリッドで動かし、目的関数を計算する：

$$
Q(\sigma) = \hat{\xi}' Z W Z' \hat{\xi}
$$

```{r}
#| label: blp-gmm-run
#| include: false
sigma_grid <- c(0.0, 0.2, 0.4, 0.6, 0.8, 1.0, 1.2, 1.4)
Q_vals <- sapply(sigma_grid, function(s) gmm_step(s, abar_true)$Q)
best_sigma <- sigma_grid[which.min(Q_vals)]
fit_best <- gmm_step(best_sigma, abar_true)
```

::: {.fragment}

```{r}
#| label: fig-gmm-q
#| fig-height: 3.7
df_Q <- data.frame(sigma = sigma_grid, Q = Q_vals)
ggplot(df_Q, aes(sigma, Q)) +
  geom_line(color = "#1f77b4", linewidth = 1) +
  geom_point(size = 2, color = "#1f77b4") +
  geom_vline(xintercept = sigma_true, linetype = "dashed", color = "grey40") +
  annotate("text", x = sigma_true + 0.02, y = max(Q_vals) * 0.9,
           label = "真値", hjust = 0, color = "grey40") +
  labs(title = "GMM目的関数を最小化する sigma",
       x = expression(sigma), y = "Q(sigma)")
```

:::

- 真値 $\sigma = 0.8$ の近くで谷 —— **異質性パラメータを回収できた**

::: {.notes}
- 実務ではグリッドではなく最適化アルゴリズム（Nelder-Mead等）で探す。直感を掴むには1次元グリッドで十分。
- 今日は abar を真値に固定して sigma の識別だけを見せている。同時推定も原理は同じ。
:::

## 線形パラメータも回収できた

```{r}
#| label: blp-linear-table
data.frame(
  parameter = c("定数 (beta_0)", "属性 (beta_x)", "価格 (-alpha_0)"),
  estimated = round(fit_best$theta1, 3),
  truth     = round(c(beta0_true, beta_x_true, -alpha0_true), 3)
) |> kable(col.names = c("パラメータ", "推定値", "真値"))
```

- IV回帰で出てくる線形パラメータ（定数・属性・価格係数の中心値）も真値に近い
- **真値回収の確認**：第2回から続く、新しい推定量を作ったときの必須の儀式

::: {.notes}
- DGPを自分で書いたからこそできる検証。実データではこの安心は手に入らない。
:::

## ここが核心：ミニBLP の三層

::: {.keybox .fragment}
- **内側**：$\sigma$ を固定 → 縮小写像で $\delta$ を解く（シェアを完全一致させる）
- **中間**：$\hat\delta$ を IV回帰 → 価格の内生性を除去して $\hat\xi$ を得る
- **外側**：$\hat\xi$ が操作変数と無相関になるよう $\sigma$ を選ぶ（GMM）

実務では pyblp がこれを高速・安定にやる。だが中身はこの三層。一度手で回した人は、pyblp のログを読んで「内側が収束していない」「操作変数が弱い」と**診断できる**。
:::

::: {.notes}
- 宿題1（pyblpのドキュメントを眺める）への布石。
- ここまでで約58分目安。
:::

## 実証研究：Berry, Levinsohn and Pakes (1995)

- **問い**：新車のシェア・価格・スペックの**集計データだけ**から、需要と各車種のマークアップを推定できるか
- **データ**：米国自動車市場 1971–1990年。個票なし
- **方法**：今日のミニBLPの完全版（random coefficient + 縮小写像 + GMM + BLP型IV）
- **発見**：コストデータを一切見ずに限界費用・マークアップを復元。マークアップ率は多くの車種で**2〜3割**

. . .

「シェアと価格しかないのに、見えない限界費用まで復元できる」——この衝撃が実証IOの出発点。

::: {.notes}
- 「見えないコストが復元できる」は次の合併分析パートの主役。ここで期待感を作っておく。
:::

# 合併分析：供給側を入れる {background-color="#1f3552"}

::: {.notes}
- この節は15分。第二の見せ場。第5回（公取委ゲスト）への直接の布石。
:::

## 供給側を入れると何ができるか

需要は推定できた。ここに**企業の価格設定行動**（Bertrand競争）を足すと：

1. 観測された価格・シェアから**限界費用を逆算**できる（コストデータ不要）
2. 「2社が合併したら価格がどれだけ上がるか」を**反実仮想**として計算できる

. . .

これが **merger analysis**。公正取引委員会や欧米当局の合併審査で実際に使われる。

::: {.notes}
- 第1回からの「構造推定 = 反実仮想のためのパラメータ推定」がここで完成形になる。
- 価格改定シミュレータ（自社製品だけ所有行列を1にする）も数学的に同じ、という実務接続。
:::

## Bertrand-Nash の一階条件

各企業は自社製品の利潤を最大化するよう価格を選ぶ。1製品1企業なら、財 $j$ の FOC は

$$
s_j + (p_j - mc_j) \frac{\partial s_j}{\partial p_j} = 0
$$

- 第1項：値上げすると今のシェア分だけ利ざやが増える
- 第2項：値上げすると客が逃げて数量が減る
- このバランスで価格が決まる。需要の微分は**推定済み**（モンテカルロで計算できる）

::: {.notes}
- 微分の中身：自己は −α_i s_ij (1 − s_ij) の個人平均、交差は α_i s_ik s_ij の個人平均（ノートのcallout参照）。
- 「利ざやを取るか、客を逃がさないか」のトレードオフの式、と言葉で。
:::

## 多製品企業と所有行列

所有行列 $\Omega$（財 $j$ と $k$ が同じ企業なら1）を使うと、FOC は全財まとめて書ける：

$$
s-\Delta(p-mc)=0,\qquad
\Delta_{jk}=-\Omega_{jk}\frac{\partial s_k}{\partial p_j}
\quad\Longleftrightarrow\quad
p=mc+\Delta^{-1}s
$$

- 第2項 $\Delta^{-1} s$ が**マークアップ**
- 価格・シェア・需要の微分が分かれば → 逆に解いて **$mc$ を復元**できる
- **合併＝ $\Omega$ の該当ブロックを 0 から 1 に書き換える**だけの操作

::: {.keybox .fragment}
均衡条件が「見えないコスト」を教えてくれる。そして合併の分析は所有行列の書き換えに帰着する。
:::

::: {.notes}
- 導出はノートの折りたたみcallout（利潤最大化のFOCをΩでまとめるだけ）。
- 「合併 = Ωの書き換え」というミニマルな表現が今日二番目に美しいポイント。
:::

## 均衡を解くコード

```{r}
#| label: merger-setup
#| include: false
abar_m  <- 0.5      # 推定された log価格係数の平均
sigma_m <- 0.8      # 推定された異質性
Jm <- 4
nu_m <- rnorm(ns_blp)

xbeta_xi  <- c(3.0, 2.6, 2.9, 2.7)     # 財1-4 の属性込み平均効用（価格を除く）
mc_true_m <- c(1.0, 1.1, 1.2, 0.9)     # 真の限界費用（答え合わせ用）

choice_probs <- function(p) {
  alpha_i <- exp(abar_m + sigma_m * nu_m)
  V <- sweep(-outer(alpha_i, p), 2, xbeta_xi, "+")
  eV <- exp(V)
  eV / (1 + rowSums(eV))
}
agg_shares <- function(p) colMeans(choice_probs(p))

dS_dp <- function(p) {
  alpha_i <- exp(abar_m + sigma_m * nu_m)
  sij <- choice_probs(p)
  Jmat <- matrix(0, Jm, Jm)
  for (j in 1:Jm) for (k in 1:Jm) {
    if (k == j) {
      Jmat[k, j] <- mean(-alpha_i * sij[, j] * (1 - sij[, j]))
    } else {
      Jmat[k, j] <- mean(alpha_i * sij[, k] * sij[, j])
    }
  }
  Jmat
}

owner_matrix <- function(groups) outer(groups, groups, FUN = function(a, b) as.numeric(a == b))

markup_pieces <- function(p, groups) {
  Jmat <- dS_dp(p)
  Omega <- owner_matrix(groups)
  Delta <- -(Omega * t(Jmat))
  list(Delta = Delta, s = agg_shares(p))
}
```

```{r}
#| label: solve-eq-fn
#| echo: true
#| output-location: fragment
solve_equilibrium <- function(mc, groups, p_init, tol = 1e-10, maxit = 1000) {
  p <- p_init
  for (it in 1:maxit) {
    mp <- markup_pieces(p, groups)      # Delta(p) と s(p) を計算
    p_new <- mc + solve(mp$Delta, mp$s) # p = mc + Delta^{-1} s の固定点反復
    err <- max(abs(p_new - p))
    p <- p_new
    if (err < tol) return(list(p = p, iters = it, ok = TRUE))
  }
  list(p = p, iters = maxit, ok = FALSE)
}
```

- FOC を「価格 = コスト + マークアップ」の**固定点反復**として解く
- 4財市場。推定済みの $\bar\alpha = 0.5$、$\sigma = 0.8$ をそのまま使う

::: {.notes}
- markup_pieces（Delta と s の計算）は隠しチャンク。中身は先の式の直訳。
- 内側の縮小写像と同じ「固定点を反復で解く」パターン。この型は動学（第13回以降）でも再登場する。
:::

## 答え合わせ：限界費用の逆算

```{r}
#| label: merger-pre
#| include: false
groups_pre <- c(1, 2, 3, 4)   # 合併前：4社バラバラ

eq_pre <- solve_equilibrium(mc_true_m, groups_pre, p_init = mc_true_m * 1.5)
p0 <- eq_pre$p
s0 <- agg_shares(p0)

mp0 <- markup_pieces(p0, groups_pre)
mc_implied <- p0 - solve(mp0$Delta, mp0$s)
```

合併前の均衡価格 $p_0$ とシェアから、FOC を逆に解いて $mc$ を復元する：

::: {.fragment}

```{r}
#| label: merger-mc-table
data.frame(
  product = paste0("財", 1:4),
  price0  = round(p0, 3),
  mc_implied = round(mc_implied, 4),
  mc_true    = round(mc_true_m, 4)
) |> kable(col.names = c("財", "合併前価格", "逆算した限界費用", "真の限界費用"))
```

:::

- 限界費用がぴたりと復元された。コストデータは一切使っていない

::: {.notes}
- DGPでは真のmcを知っているから答え合わせできる。分析者の仕事は「観測価格から逆算する」ほう。
- BLP (1995) の「見えないコストの復元」を自分の手で再現した瞬間。
:::

## 財1・財2が合併したら

所有行列を書き換えて（財1・財2を同一企業に）、新しい均衡を解く：

```{r}
#| label: merger-post
#| include: false
groups_post <- c(1, 1, 3, 4)
eq_post <- solve_equilibrium(mc_implied, groups_post, p_init = p0)
p1 <- eq_post$p
s1 <- agg_shares(p1)
```

::: {.fragment}

```{r}
#| label: merger-table
data.frame(
  product   = paste0("財", 1:4),
  merging   = c("当事者", "当事者", "", ""),
  price_pre  = round(p0, 3),
  price_post = round(p1, 3),
  pct_change = round((p1 - p0) / p0 * 100, 2)
) |> kable(col.names = c("財", "合併", "合併前価格", "合併後価格", "変化率(%)"))
```

:::

- 当事者（財1・財2）の価格が大きく上がり、非当事者はわずかに上がる
- 合併後は「財1を値上げしても、逃げた客の一部を自社の財2が受け止める」→ **値上げのブレーキが外れる**。これが**単独効果（unilateral effect）**

::: {.notes}
- 「ブレーキが外れる」という比喩で単独効果を説明。効率化（コスト削減）はここでは無視している点も一言。
- 非当事者も少し上げるのは戦略的補完性（相手が上げるとこちらも上げたくなる）。
:::

## 合併後の価格上昇率

```{r}
#| label: fig-merger
#| fig-height: 3.9
df_m <- data.frame(product = paste0("財", 1:4),
                   pct = (p1 - p0) / p0 * 100,
                   merging = c("合併当事者", "合併当事者", "非当事者", "非当事者"))
ggplot(df_m, aes(reorder(product, -pct), pct, fill = merging)) +
  geom_col(width = 0.6) +
  scale_fill_manual(values = c("合併当事者" = "#d62728", "非当事者" = "grey60")) +
  labs(title = "合併後の価格上昇率", x = NULL, y = "価格変化 (%)", fill = NULL) +
  theme(legend.position = "top")
```

- この図が、合併審査で当局・企業双方が計算して見せ合う「本丸」の1つ

::: {.notes}
- 需要の代替性（今日の前半）がこの上昇率の大きさを決める。異質性を無視すると合併効果も誤る。
:::

## diversion ratio と UPP

合併審査で使う簡便指標。**diversion ratio**：財 $j$ の値上げで逃げた客のうち財 $k$ へ流れる割合

$$
D_{j \to k} = -\frac{\partial s_k / \partial p_j}{\partial s_j / \partial p_j}
$$

これが大きいほど2財は近い代替財で、合併の弊害が大きい。**UPP**（値上げ圧力の簡便指標、効率化なし版）は $\mathrm{UPP}_1 = D_{1 \to 2}(p_2 - mc_2)$。

```{r}
#| label: merger-diversion
Jmat0 <- dS_dp(p0)
diversion <- function(j, k) -Jmat0[k, j] / Jmat0[j, j]
upp1 <- diversion(1, 2) * (p0[2] - mc_implied[2])
data.frame(
  metric = c("diversion D(1 to 2)", "diversion D(2 to 1)", "UPP(財1, 効率化なし)"),
  value  = round(c(diversion(1, 2), diversion(2, 1), upp1), 3)
) |> kable(col.names = c("指標", "値"))
```

::: {.notes}
- diversion は「値上げしたら客はどこへ行くか」を1つの数字にしたもの。第2回からの問いの最終形。
- UPP はフル均衡計算をせずに済むスクリーニング指標。第5回で実務上の使われ方を聞ける。
:::

## 消費者余剰の変化

各消費者の期待効用は logsum（inclusive value）。価格の単位に直すため $1/\alpha_i$ で割って平均：

$$
CS = \frac{1}{ns} \sum_{r=1}^{ns} \frac{1}{\alpha_r} \ln\left(1 + \sum_{j=1}^{J} \exp(v_{rj})\right)
$$

```{r}
#| label: merger-cs
cs_logsum <- function(p) {
  alpha_i <- exp(abar_m + sigma_m * nu_m)
  V <- sweep(-outer(alpha_i, p), 2, xbeta_xi, "+")
  inclusive <- log(1 + rowSums(exp(V)))
  mean(inclusive / alpha_i)
}
cs0 <- cs_logsum(p0); cs1 <- cs_logsum(p1)
data.frame(
  timing = c("合併前", "合併後", "変化"),
  cs = round(c(cs0, cs1, cs1 - cs0), 4)
) |> kable(col.names = c("時点", "消費者余剰（1人あたり）"))
```

- 値上げの分、消費者が損をする。これが審査で問題視される「消費者への害」

::: {.notes}
- logsum 公式は第2回のGumbelの性質（最大値が再びGumbel）の贈り物。動学（第13回以降）でもEmaxとして再登場する。
:::

## 実証研究：合併の予測と事後検証

**Nevo (2001)**：朝食シリアルの高マージンは共謀か

- random coefficient logit + Bertrand でマークアップを計算。マージン**4〜5割**は共謀なしでも製品差別化とブランド力で説明できた
- ブランド固定効果だけでなく、他都市価格（Hausman型IV）や流通費用proxy等で価格内生性に対処

**Miller and Weinberg (2017)**：MillerCoors 合弁の事後検証

- 合弁前データで需要・供給を推定 → 単独 Nash の予測と実際の価格を比較
- 実際の値上げは単独効果の予測を**上回った** → 協調的値上げの証拠と解釈

::: {.notes}
- 今日の合併シミュレーション（単独効果の予測）が事後検証のベンチマークとして使われている好例。
- 「予測 vs 実際」のギャップが協調の問題を炙り出す。第5回の争点にもなる。
:::

# まとめ {background-color="#1f3552"}

::: {.notes}
- この節は2分。ここまでで約88分目安。
:::

## ここが核心

::: {.keybox .fragment}
- 異質性を入れる＝**係数を消費者ごとに変える**（$\beta_i = \beta + \Sigma^{1/2} \nu_i$、価格係数は対数正規で正に固定）
- 個人条件付きではただの logit。積分が閉じない → **モンテカルロ積分**
- 属性に結びついた異質性で**集計IIAが破れ**、このDGPでは「属性の近い財どうしがよく代替する」が出る
- 推定は**ミニBLPの三層**：縮小写像 → IV回帰 → GMM。GMMの谷が真値 $\sigma = 0.8$ の近くに現れた
- 識別には **micro moments**（購入者属性・2nd choice）が効く
- 供給側を足すと $p = mc + \Delta^{-1} s$：**限界費用の復元**と**合併後の価格上昇**の計算ができる
:::

::: {.notes}
- 1枚で今日を振り返る。「異質性を無視すると代替パターンも合併効果も誤る」が最終メッセージ。
:::

## 宿題

::: {.nonincremental}

- **pyblp のドキュメントを眺める**：チュートリアルの「problem」「integration」「optimization」が今日の三層のどこに対応するか対応づける（コードは動かさなくてよい）
- 交差弾力性のコードで `x_char` を `c(1.0, -0.9, -0.8)`（財1と財2を遠く）に変えて、財1と財2の交差弾力性がどう変わるか観察する
- 合併分析で `groups_post` を `c(1, 1, 1, 4)`（3社合併）に変えて、価格上昇率の変化を見る
- **coding課題は `assignment4.qmd`**：DGP自作 → $\sigma$ のグリッドGMM → 合併分析まで、今日のすべてを自分の手で通す

:::

::: {.notes}
- 課題は今回のノートの完全な縮図。重めなので早めの着手を促す。
:::

## 次回予告：ゲスト講義（合併審査の実務）

- 第5回は**公正取引委員会**の方をお招きし、**企業結合審査の実務**を伺う
- 今日計算した diversion ratio・UPP・単独効果・消費者余剰が、現実の審査でどう使われ、どこが争点になるのか
- 経済分析を提出する側（企業・コンサル）と審査する側の攻防を、**道具を握った状態で**聞いてほしい
- 第6回は、需要データを実験的に作る**コンジョイント分析**へ

**Reading**：上武ほか『実証ビジネス・エコノミクス』第4章、Nevo (2000)、Berry, Levinsohn and Pakes (1995)

::: {.notes}
- 今日のミニBLPと合併シミュレーションは、第5回を「自分で計算できる技術として」聞くための直接の準備だった、という円環で締める。
:::
