---
title: "Lecture 1：実証産業組織論／quantitative marketingへようこそ"
subtitle: "計量経済学II"
author: "Kei Ikegami"
lang: ja
format:
  html:
    toc: true
    toc-depth: 3
    toc-location: left
    number-sections: false
    embed-resources: true
    code-copy: true
    theme: cosmo
    fig-width: 8
    fig-height: 4.8
execute:
  warning: false
  message: false
---

```{r}
#| include: false
library(ggplot2)
library(dplyr)
library(tidyr)

set.seed(20261)

theme_lecture <- function() {
  fam <- if (Sys.info()[["sysname"]] == "Darwin") "Hiragino Sans" else ""
  theme_minimal(base_size = 13, base_family = fam)
}
theme_set(theme_lecture())
knitr::opts_chunk$set(fig.align = "center", dpi = 144)
options(scipen = 8)
```

::: {.callout-important}
## この講義で押さえたいこと

1. 実証ビジネス・エコノミクス、実証産業組織論（IO）、quantitative marketingという3つの隣接分野の関係を整理し、企業の意思決定が抱える4つの問い（需要と代替性・因果効果・顧客異質性・最適化）とこのコース全体の対応関係を頭に入れる。
2. 広告費と価格設定の例を通じて、従来の仕組みが続く世界で予測がよく当たっても、制度を変えた世界の「いいシミュレーション」になるとは限らないことを理解する。
3. 何を変え、何を固定した世界を計算したいのかを明確にし、意思決定に使える「いいシミュレーション」を作るために構造推定を学ぶ、という見取り図を持つ。
:::


計量経済学Iでは、OLS・標準誤差・検定といった一般の推定・推論の道具を学び、さらに固定効果モデル、DiD、操作変数法、RDDなどを、**それぞれの識別仮定のもとで因果効果を測る設計**として学んだ。

計量経済学IIはその続編である。ただし今回は、「ある施策の効果を測る」だけでなく、**モデルを使って「もしこうしていたら」を計算する**というところまで踏み込む。例えば、次のような「もしこうしてたら」を計算の対象とする。

1. 値上げをしたら需要はどう変わるか。
2. 新製品を出したら既存製品からどれだけシェアを奪うか。
3. 2つの企業が合併したら価格はどう動くか。
4. 広告予算をどう配分すれば利益をもっと上げられただろうか。

こうした問いに答えるには、単に「過去にこうだった」というデータの記述や、ある1つの施策の因果効果を測るだけでは足りない。**まだ観測されていない世界の状態をモデルで作り出す**必要がある。これが**構造推定（structural estimation）**とそれに基づく**反実仮想シミュレーション (Counterfactual Simulation)**であり、そのための方法論を作り出してきた実証産業組織論（empirical IO）やquantitative marketingが企業や政策当局の意思決定に使われる最大の理由となっている。

## 1. 実証IOについてと授業の進み方、授業の聞き方

このコースが扱う内容は、いくつかの名前で呼ばれる。呼び方によって強調点が少し違うので整理しておこう。

- **実証産業組織論（empirical industrial organization, empirical IO）**：企業の価格設定行動、製品差別化、参入・退出、合併といった市場構造を、需要と供給の構造モデルを使って分析する経済学の一分野。伝統的には独占禁止政策（合併審査など）との結びつきが強い。
- **quantitative marketing**：マーケティングサイエンスの分野で、消費者の購買行動（ブランド選択、購入タイミング、数量選択）を統計・計量モデルで分析し、価格設定、広告、品揃え、顧客管理（CRM）といった企業のマーケティング施策に応用する。
- **実証ビジネス・エコノミクス（empirical business economics）**：上記2つを包含しつつ、より広く「データを使って企業の意思決定を支援する」実務的な分析全般を指すことが多い言葉である。近年は多くの企業が経済学PhDホルダーを「データサイエンティスト」「エコノミスト」として採用しており、この講義で学ぶ内容はまさにその実務と直結している。

3つの分野は使う道具（離散選択モデル、最尤法、因果推論）を共有しており、明確な境界線があるわけではない。このコースでは言いやすいので大体は「実証IO」と呼ぶことが多いが、要するに「データを使って、企業や政策当局の意思決定に資する形で、需要・競争・顧客行動を分析する」分野だと思ってもらえばよい。


### 企業の意思決定を4つの問いに分解する

データ分析チームや政策当局が直面する意思決定は、突き詰めると次の4つの問いに集約できる。このコースの13回は、この4つの問いに対応する形で設計されている。

| 問い | 具体例 | 対応する回 |
|---|---|---|
| (a) 需要と代替性を知る | この商品の価格を上げたら売上はどれくらい減る？　競合と自社製品はどれくらい代替的？ | 第2回（logit需要）、第3回（nested logit・IIA・価格内生性）、第4回（random coefficient logit・合併分析） |
| (b) 施策の因果効果を知る | この広告キャンペーンは本当に売上を増やしたのか？　この値下げの効果は？ | 第6回（コンジョイント・WTP）、第7回（A/Bテスト）、第8回（観察データの因果推論） |
| (c) 顧客の異質性と価値を知る | どの顧客が優良顧客か？　この顧客の生涯価値（CLV）はどれくらい？ | 第9回（階層モデル）、第10回（BG/NBD・CLV） |
| (d) 最適に配分・価格付けする | 誰に割引クーポンを配るべきか？　いつ・いくらで値付けすべきか？ | 第11回（uplift・policy learning）、第13回（動学的離散選択）、第14回（state dependence）、第15回（dynamic pricing） |

ゲスト講義で、実務の現場でこれらの問いがどう扱われているかを直接聞く回になる。

::: {.callout-note}
## ビジネスの現場で：「この4つの問い、実際どう降ってくるか」

実務でデータ分析チームに来る依頼は、たいてい次のような形を取る。

- 「新製品Xを出したら、既存製品YとZからどれくらい食われる（カニバリゼーション）か教えてほしい」→ (a) 需要と代替性
- 「先月のテレビCM、本当に効果あったんですか？　感覚では『あった気がする』んですが」→ (b) 施策の因果効果
- 「解約しそうな顧客を先に見つけて、リテンション施策を打ちたい」→ (c) 顧客の異質性
- 「この夏のセールで、どの商品をどれだけ値下げすれば利益が最大になるか」→ (d) 最適化

依頼した本人は「これは需要分析です」「これは因果推論です」とラベル付けして持ってくるわけではない。曖昧な言葉で降ってきた依頼を、この4つの問いのどれに当たるかに翻訳する力こそが、実務で最初に鍛えられる勘所である。
:::

### 実証IOの現代的な立ち位置

実証IOは企業行動、および消費者行動の分析である。その方法論は疑いようもなくこれらのトピックの分析のために作られてきた。

しかし、現代的にはその方法論の応用先は企業行動に限られるものではない。環境経済学、労働経済学、開発経済学、などなど、およそ実証IOが当初想定していた分析対象ではない場面でも実証IOの方法論は広く用いられるようになっている。

したがって、**現代的な実証IOは、その分析対象を指す言葉というよりは、経済モデルとデータを使って何かを主張するときによって立つ統合的な分析ツールボックスを指す言葉としての側面の方が強い**。このツールを知って、自分の好きな分野の分析をする、みたいな使われ方をしている。

この授業でも基本的には企業行動や消費者行動についての話をしていく。ただ、池上自身の研究関心もこういった古典的なIOのトピックとはちょっとずれているし、受講者の皆さんもあくまでもツールを理解する上でのexampleと思って企業行動や消費者行動の話を聞いてほしい。「自分の関心のある分野だったらこの話はこういうふうに使えそうだな〜」と考えながらこれらの例を理解していければベストだと思う。


## 2. 実証研究の3ステップとシミュレーションの使い方

計量経済学Iを貫いていた枠組みをもう一度確認しておこう。

- モデルとは「**観測変数の条件付き分布の束**」であった。
- 「**モデルを条件付き分布として書き下せれば、コンピュータの中でそのモデルに従うデータを生成（シミュレーション）できる**」というのが計量Iで繰り返してきたポイントで、これによってシミュレーションができれば、推定量が真値を回収できるかを実験で確かめられるし、標準誤差の妥当性などもモンテカルロで検証してきた。
- そしてこの「モデル」を念頭に置いて、実証分析は次の3ステップで進む。
  1. **識別（identification）**：無限にデータがあれば、知りたいモデルのパラメータや効果は一意に定まるか。定まるための仮定は何か。
  2. **推定（estimation）**：手元の有限データから、そのパラメータの値をどう計算するか。
  3. **推論（inference）**：推定値には誤差がある。その誤差の大きさをどう測り、どこまで確信を持って良いかをどう表現するか。

計量経済学IIでもこの枠組みは変わらない。ただし、シミュレーションの使い道が一段階進む。計量Iでは主に「推定量の性質を確認するための道具」としてシミュレーションを使ってきたが、このコースでは**意思決定のための「いいシミュレーション」を作ること**を目指す。これが、構造推定を学ぶ根本的なモチベーションである。

ここでいうシミュレーションは、モデルを使って、指定した状況の下で何が起こるかを計算することだと思ってほしい。モデルに従って乱数を発生させる場合もあれば、平均や変化率を数式から直接計算できる場合もある。「来月の売上はどうなるか」という通常の予測にもシミュレーションは使う。

では、どんなシミュレーションなら「いい」のか。**知りたい世界の結果を、適切な根拠に基づいて予測できるもの**である。このコースで特に知りたいのは、「もし価格を10%上げたら」「もしこの2社が合併したら」「もし本部の広告配分ルールを変えたら」という、企業や政策当局が意思決定を変えた世界である。

従来の仕組みが続く世界で予測がよく当たることは、そのための十分条件ではない。意思決定の変更によって、データの中で見えていた関係そのものが変わることがあるからだ。したがって、**何を変え、何が変わらないと考えるかをモデルに書き、変更後にも使えるパラメータをデータから推定する**。これが構造推定と、それに基づく反実仮想シミュレーションの出発点になる。

以下の広告費の例では、「旧制度の予測としては優秀なのに、制度を変えた世界のシミュレーションには失敗する」という状況を見ていく。さらに、旧制度の予測関数を無限のデータで完全に学べたとしても、この失敗が残ることを確かめよう。

## 3. Rシミュレーション1：広告費と売上の罠

あなたはある小売チェーンのデータサイエンティストである。
今月の仕事は、**店舗ごとの月間広告費と月間売上のデータを分析して、広告費を2倍にしたら月間売上がどれくらい増えそうかを計算すること**である。このレポートは社長が直接チェックして、実際の経営判断に使われる。間違ったことは言えない。

あなたはデータ基盤課と協力して店舗ごとの月間広告費と月間売上のデータを作成した。そして素朴に散布図を描いて回帰直線を引くと、

**広告費が多い店ほど売上が高い**

という綺麗な右上がりの関係が見えたとしよう。

例えば以下のようなものである。横軸は広告費、縦軸は売上の対数である。以下では、同じ300店舗を3か月にわたって追う。

```{r}
#| label: ad-month1-data
#| include: false
n_stores <- 300

# 店舗の地力（立地・接客力など）。同じ店舗の地力は3か月間変わらない
quality <- rnorm(n_stores, mean = 0, sd = 1)

# 1か月目の広告費（万円/月）：地力が高い店ほど多く配分される
ad_spend <- 100 + 30 * quality + rnorm(n_stores, mean = 0, sd = 15)
ad_spend <- pmax(ad_spend, 10)

# 真の広告効果は小さく、地力の効果は大きい
true_beta_ad <- 0.002
true_beta_quality <- 0.4
log_sales_mean <- 5.0 + true_beta_quality * quality + true_beta_ad * ad_spend
log_sales <- log_sales_mean + rnorm(n_stores, mean = 0, sd = 0.15)

store_df <- data.frame(
  store_id = 1:n_stores,
  quality = quality,
  ad_spend = ad_spend,
  sales = exp(log_sales),
  log_sales = log_sales
)
```

```{r}
#| label: ad-months-data
#| include: false
# 2か月目：同じ店舗に、従来のルールで来月の広告予算が配分される
# この予算は、来月の売上が実現する前に決まっている
next_ad_spend <- pmax(
  100 + 30 * quality + rnorm(n_stores, mean = 0, sd = 15), 10
)
next_log_sales <- 5.0 + true_beta_quality * quality +
  true_beta_ad * next_ad_spend + rnorm(n_stores, mean = 0, sd = 0.15)
next_month_df <- data.frame(
  store_id = store_df$store_id,
  quality = quality,
  ad_spend = next_ad_spend,
  log_sales = next_log_sales,
  sales = exp(next_log_sales)
)

# 3か月目：2か月目の広告予算を据え置く予定だったところ、全店で2倍にする
# 売上ショックは新しく発生する。地力や売上の決まり方は変わらない
intervention_noise <- rnorm(n_stores, mean = 0, sd = 0.15)
intervention_df <- next_month_df
intervention_df$ad_spend <- 2 * next_month_df$ad_spend
intervention_df$log_sales <- 5.0 + true_beta_quality * quality +
  true_beta_ad * intervention_df$ad_spend + intervention_noise
intervention_df$sales <- exp(intervention_df$log_sales)
```

```{r}
#| label: ad-story-results
#| include: false
fit_short <- lm(log_sales ~ ad_spend, data = store_df)
beta_short <- unname(coef(fit_short)["ad_spend"])
intercept_short <- unname(coef(fit_short)["(Intercept)"])

# 1か月目に推定したモデルを固定し、2か月目・3か月目を予測する
pred_next <- predict(fit_short, newdata = next_month_df)
pred_intervention <- predict(fit_short, newdata = intervention_df)
r2_in_sample <- summary(fit_short)$r.squared
ss_tot <- sum((next_month_df$log_sales - mean(next_month_df$log_sales))^2)
r2_next <- 1 - sum((next_month_df$log_sales - pred_next)^2) / ss_tot
baseline_pred <- rep(mean(store_df$log_sales), n_stores)
r2_base <- 1 - sum((next_month_df$log_sales - baseline_pred)^2) / ss_tot

ad_change <- intervention_df$ad_spend - next_month_df$ad_spend
ols_effect <- beta_short * ad_change
true_effect <- true_beta_ad * ad_change
ols_mean_pct <- mean(exp(ols_effect) - 1) * 100
true_mean_pct <- mean(exp(true_effect) - 1) * 100
observed_mean_pct <- mean(intervention_df$sales / next_month_df$sales - 1) * 100

# 予測検証と介入後の図で、軸の範囲と45度線の見え方をそろえる
prediction_limits <- range(c(pred_next, next_month_df$log_sales,
                             pred_intervention, intervention_df$log_sales))
```

```{r}
#| echo: false
#| fig-cap: "1か月目：広告費と売上（log）の散布図とOLS回帰直線"
ggplot(store_df, aes(x = ad_spend, y = log_sales)) +
  geom_point(alpha = 0.5, color = "steelblue") +
  geom_smooth(method = "lm", se = FALSE, color = "firebrick") +
  labs(x = "広告費（万円/月）", y = "log(売上)",
       title = "広告費が多い店ほど売上が高い")
```

ここから「広告費を増やせば売上が増える」と結論に飛びついていいものだろうか？また、その分析をもとに、広告費を2倍にした効果をレポートして良いだろうか。

::: {.callout-note}
## 「AなほどB」という言葉について

ここで池上は「広告費が多い店ほど売上が高い」という日本語には一切の因果関係を含めていないつもりである。あくまでも広告費と売り上げに正の相関がある、という意味で使っている。

しかし、山口慎太郎教授の散布図がXで燃えたとき、「AなほどB」とかくと、AがBに対して因果的な効果をもたらす、というように読んでしまう層がいるという気づきを得た。

確かにそう言われるとその感覚もわからないのではないが、「相関」という専門用語を使わずにどのようにして「AとBに正の相関関係がある」という意味内容を書けばいいのか、池上はわからない。

いい案があれば求む。
:::

### モデルの検証

あなたは慎重な人間だ。何事も石橋は叩いて渡る派の人間である。

なのでここで安易にこの回帰分析の結果を信頼するようなことはしない。まずはこのモデルのフィットを検証しようと考えた。in-sampleでのフィットの良さである決定係数は `r round(r2_in_sample, 2)` とそんなに低くない（そもそもぱっと見でよくフィットしてる）ので、out-of-sampleのフィットも確かめてみることにした。つまりこのモデルがちゃんと売上を「予測」できれば、このモデルを信じてもいい気がするというわけである。

具体的には、レポートの報告を1か月遅らせてもらう。今手元にある1か月目のデータでモデルを推定し、すでに決まっている2か月目の広告予算を入れて、同じ300店舗の「来月」の売上を予測する。そして、翌月に新しく届いた売上データと比べてみよう、という算段である。**翌月のデータでモデルを推定し直すことはしない。**

実際にやってみた結果、予測と実現値を比べる以下の散布図を得た。

```{r}
#| echo: false
#| fig-cap: "2か月目：通常の広告配分が続く月には、予測値と実現値はおおむね45度線付近に並ぶ"
ggplot(data.frame(predicted = pred_next, actual = next_month_df$log_sales),
       aes(x = predicted, y = actual)) +
  geom_point(alpha = 0.6, color = "steelblue") +
  geom_abline(slope = 1, intercept = 0, linetype = "dashed", color = "gray40") +
  coord_fixed(xlim = prediction_limits, ylim = prediction_limits) +
  labs(x = "予測されたlog(売上)", y = "実際のlog(売上)",
       title = "翌月の売上は、それなりに予測できている")
```

悪くない。大体45度線上にきていて、もちろん完全に予測できてるわけじゃないが、大はずしもしてないようである。

これをもってついに石橋を叩いて渡り切ったあなたは、広告費を2倍にした時の売上増加分を以下のように計算し、レポートすることとなった。

推定した回帰式は、店舗 $i$ の広告費を $a_i$（万円/月）として、

$$
\widehat{\log(\text{sales}_i)}=\hat\beta_0+\hat\beta_{\mathrm{ad}}a_i,
\qquad
\hat\beta_0=`r round(intercept_short, 3)`,\quad
\hat\beta_{\mathrm{ad}}=`r round(beta_short, 5)`
$$

である。3か月目は2か月目と同じ予算を続ける予定だったので、それを $a_i$ として、$a_i$ を入れた予測と $2a_i$ を入れた予測の差を取る。

$$
\widehat{\Delta\log(\text{sales}_i)}
=(\hat\beta_0+\hat\beta_{\mathrm{ad}}\,2a_i)
 -(\hat\beta_0+\hat\beta_{\mathrm{ad}}a_i)
=\hat\beta_{\mathrm{ad}}a_i.
$$

対数の差を売上の変化率に直すと、$100\{\exp(\hat\beta_{\mathrm{ad}}a_i)-1\}\%$ である。例えば広告費100万円の店舗なら、200万円に増やしたときの売上増加率は **`r round(100 * expm1(beta_short * 100), 1)`%**。全300店舗について計算して平均すると、**「広告費を2倍にすると、店舗別の売上は平均 `r round(ols_mean_pct, 1)`% 増える」**というレポートになる。


### 現実

さて、めでたくあなたのレポートは承認され、その売上増加を見込んで広告費の倍増が決定され、3か月目に実行された。その月の売上が店舗ごとに集計され、あなたのモデルとの比較のために予測値との散布図が作成された。その結果が以下の通りである。

```{r}
#| echo: false
#| fig-cap: "3か月目：広告費を2倍にすると、実現した売上は予測を大きく下回る。前の図と軸の範囲は同じ"
ggplot(data.frame(predicted = pred_intervention, actual = intervention_df$log_sales),
       aes(x = predicted, y = actual)) +
  geom_point(alpha = 0.6, color = "firebrick") +
  geom_abline(slope = 1, intercept = 0, linetype = "dashed", color = "gray40") +
  coord_fixed(xlim = prediction_limits, ylim = prediction_limits) +
  labs(x = "広告費倍増後の予測log(売上)", y = "実際のlog(売上)",
       title = "広告費を2倍にしたら、予測が大きく外れた")
```

全然ダメである。点は45度線よりもずっと下にあり、売上を過大予測している。「店舗別の売上は平均 `r round(ols_mean_pct, 1)`% 増える」とレポートされていたのに、実際に観測された前月比の増加率は平均 **`r round(observed_mean_pct, 1)`%** にとどまった。介入後の売上予測は大きく外れたということである。

この問題に気づいた社員はあなたになぜこんなことになったのかを問い詰めようとするだろう。しかしあなたは先ほどのレポートを提出した功績でめでたく栄転。気軽に話を聞けなくなってしまい、社員は途方に暮れることとなる。

::: {.callout-note}
## やりっぱなし分析について

民間企業でこういうことはあまりないかもしれないが、こういうやりっぱなし分析は官僚の世界では多々あるらしい。2年ごとぐらいにジョブをくるくるしているので、分析の妥当性を検証するタイミングでは本人は全く関係ない部署にいて、そのパフォーマンスについてはどこ吹く風、という感じである。

じゃあ責任をどこまでも追求しろということではないのだが、それではデータ分析なんて最初からやらないでいいのでは...?データ分析の妥当性をどのように検証して、それを社内でどのように有機的に活かすか（例えば人事評価などに）は気になるトピック。みなさんどのようにしてますか？？
:::

### なぜこんなことが起きたか：予測と介入、２つのシミュレーション

問題点をクリアにするために、ここまでのデータを作ったDGP（データ生成過程）を種明かししよう。以下のような状況をシミュレートしていた。

- **もともと立地が良く接客力もある「地力の強い店舗」ほど、本部が広告予算を多めに配分する。**

地力が強い店舗は、広告を出そうが出すまいが売上が高い。つまり地力（quality）という観測されない変数が、広告費と売上の両方に影響を与えている。

まず、1か月目のモデルを数式で書いておこう。店舗 $i$ の地力を $Q_i$、広告費を $A_i$（万円/月）、売上を $S_i$、対数売上を $L_i=\log S_i$ とする。地力と2種類のノイズを

$$
Q_i\sim N(0,1),\qquad
V_i\sim N(0,15^2),\qquad
U_i\sim N(0,0.15^2)
$$

から発生させる。$Q_i,V_i,U_i$ は互いに独立で、店舗間でも独立とする。$V_i$ は本部の広告配分のばらつき、$U_i$ は売上のノイズである。その上で、広告費と売上を

$$
\begin{aligned}
A_i&=\max\{100+30Q_i+V_i,\;10\},\\
L_i&=5+0.4Q_i+0.002A_i+U_i,\\
S_i&=\exp(L_i)
\end{aligned}
$$

によって決める。これが、この例の**真のモデル（DGP）**である。

最初の式では、地力が高い店舗ほど広告費が多く配分され、広告費の下限は10万円になっている。次の式では、広告費も地力も売上を押し上げる。つまり、$Q_i$ が広告費と売上の両方に入っていることが、交絡の源泉である。地力を固定して広告費だけを1万円増やしたときの対数売上の変化は、$0.002$ である。

分析担当者が最初に見ていたのは $A_i$ と $S_i$ だけで、$Q_i$ は見えていなかった。しかし、データを作った私たちは、この仕組みを知っている。この違いを念頭に置いてコードを見ていこう。

1か月目のデータを作ったコードは次の通りである。ここでは分析担当者には見えていなかったqualityも表示している。

```{r}
#| ref.label: ad-month1-data
#| eval: false
```

```{r}
head(store_df)
```

先ほどの右上がりの回帰直線には、広告自体の効果だけでなく、店舗の地力の差も入り込んでいたのである。広告費だけを説明変数にしたOLS（地力を見ない「素朴な」分析）と、地力も入れたOLSを比較してみる。

```{r}
fit_short <- lm(log_sales ~ ad_spend, data = store_df)
fit_long  <- lm(log_sales ~ ad_spend + quality, data = store_df)

beta_short <- unname(coef(fit_short)["ad_spend"])
beta_long  <- unname(coef(fit_long)["ad_spend"])
comparison_df <- data.frame(
  model = c("素朴なOLS（広告費のみ）", "地力を調整したOLS", "真の値"),
  beta_ad = c(beta_short, beta_long, true_beta_ad)
)
knitr::kable(comparison_df, digits = 5,
             col.names = c("モデル", "広告費の係数"))
```

素朴なOLSでは広告費の係数が真の値よりもかなり大きく出る。地力という交絡因子を無視した結果、広告費が地力の効果まで「代わりに」拾ってしまっているからだ。地力をコントロールした回帰では、係数は真の値にかなり近づく。

::: {.callout-note collapse="true"}
## 復習：欠落変数バイアス

計量Iの復習がてら数式で書くと、真の式を

$$
\log(\text{sales})=\beta_0+\beta_{\mathrm{ad}}\,\text{ad}+\beta_q\,\text{quality}+u,
\qquad E[u\mid\text{ad},\text{quality}]=0
$$

と書けば、qualityを落とした単回帰の係数は、大標本では

$$
\operatorname{plim}\hat\beta_{\mathrm{ad}}^{\mathrm{short}}
=\beta_{\mathrm{ad}}+\beta_q\frac{\operatorname{Cov}(\text{ad},\text{quality})}{\operatorname{Var}(\text{ad})}
$$

に近づく。このDGPでは $\beta_q>0$ かつ $\operatorname{Cov}(\text{ad},\text{quality})>0$ なので、欠落変数バイアスは上向きになる。散布図や推定結果は、この符号予想と整合的である。
:::


この素朴なモデルは、「来月の売上を予測する」というタスクには実はよく機能する。なぜなら、地力の強い店舗には広告費も多く配られるという関係が、本部の予算配分方針が変わらない限り続くからだ。広告費という変数は「地力の強さのシグナル」として機能し、予測の役には立つ。

::: {.callout-note collapse="true"}
## 復習：最良線形予測

ここで、**DGP全体を書くことと、予測に使う回帰式を書くことは違う**、という点を確認しておこう。先ほどの真のモデルは、地力の分布に加えて、

$$
A_i=\max\{100+30Q_i+V_i,\;10\},\qquad
L_i=5+0.4Q_i+0.002A_i+U_i
$$

という、広告費と売上がそれぞれ決まる仕組みを記述している。

一方、地力をコントロールした線形回帰で使っている予測式は、

$$
\widehat L_i=\hat b_0+\hat b_A A_i+\hat b_Q Q_i
$$

である。この式は、与えられた広告費と地力から売上を予測するためのもので、広告費がどう配分されるかまでは記述していない。

ただし、**このDGPでは、地力を含めた回帰は売上の条件付き平均を正しく表している**。実際、ノイズの独立性から、

$$
E[L_i\mid A_i=a,Q_i=q]=5+0.002a+0.4q
$$

であり、これは $a$ と $q$ の線形関数である。「DGP全体を記述していない」ことと「条件付き平均を間違って指定している」ことは区別しておこう。

では、地力を見ずに広告費だけに回帰した場合はどうか。真の条件付き平均は

$$
E[L_i\mid A_i=a]=5+0.002a+0.4E[Q_i\mid A_i=a]
$$

であり、広告費から読み取れる地力も含まれる。一般には、この条件付き平均が広告費の線形関数になるとは限らない。それでも線形回帰には、**最良線形予測（best linear prediction）**という性質がある。

母集団で最良の直線の係数を、

$$
(b_0^*,b_A^*)
=\arg\min_{b_0,b_A}E[(L_i-b_0-b_A A_i)^2]
$$

と定義する。これは、**切片と広告費だけからなる直線で予測する、という制限の中で、平均二乗誤差を最小にする係数**である。2次モーメントが有限で $\operatorname{Var}(A_i)>0$ なら、

$$
b_A^*=\frac{\operatorname{Cov}(A_i,L_i)}{\operatorname{Var}(A_i)},\qquad
b_0^*=E[L_i]-b_A^*E[A_i]
$$

となる。標本のOLSは期待値を標本平均に置き換えて計算するもので、独立同分布の標本を増やすと、その係数はこの母集団の最良線形予測の係数に近づく。

最良の直線からの残差を $e_i^*=L_i-b_0^*-b_A^*A_i$ とすれば、$E[e_i^*]=0$、$E[A_i e_i^*]=0$ が成り立つ。ただし、これは一般に $E[e_i^*\mid A_i]=0$ まで意味しない。**直線の中で最良であることと、真の条件付き平均に一致することも別である。** 地力を加えた重回帰でも、同じ考え方で、広告費と地力の線形結合の中から最良の予測を選んでいる。

この例では、広告費が地力のシグナルになるので、地力の効果を拾うことは従来の運用の下での予測には役立つ。上の欠落変数バイアスの式は、「広告費の因果効果」を知りたいときのずれを表しているが、その係数が「広告費だけを使った予測」にとって悪いという意味ではない。

そして、この「最良」は**どの分布の下で予測誤差を平均するか**に依存する。従来の広告配分の下で最良の予測であっても、広告費を倍増した制度の下で最良になるとは限らない。この違いを、続くシミュレーションで考えていこう。
:::


2か月目と3か月目のデータも、次のコードで作っていた。2か月目には同じ店舗の地力を保ち、本部の通常の配分ルールで広告予算を新しく決め、売上にも新しい月のノイズを加える。3か月目には、その予算を2倍にする。

```{r}
#| ref.label: ad-months-data
#| eval: false
```

先ほどの「モデルの検証」を計算で再現してみよう。1か月目で推定済みの `fit_short` に、翌月の広告予算を入れる。翌月に届く売上は、予測の答え合わせにだけ使う。

```{r}
pred_next <- predict(fit_short, newdata = next_month_df)

# 2か月目の実現値で予測精度を評価する（売上はすべてlog）
ss_res <- sum((next_month_df$log_sales - pred_next)^2)
ss_tot <- sum((next_month_df$log_sales - mean(next_month_df$log_sales))^2)
r2_next <- 1 - ss_res / ss_tot

# ベースライン：1か月目の平均売上(log)だけで予測する
baseline_pred <- rep(mean(store_df$log_sales), nrow(next_month_df))
r2_base <- 1 - sum((next_month_df$log_sales - baseline_pred)^2) / ss_tot

knitr::kable(
  data.frame(method = c("広告費を使う予測モデル", "平均だけのベースライン"),
             next_month_R2 = c(r2_next, r2_base)),
  digits = 3, col.names = c("予測方法", "翌月データでのR²")
)
```

広告費を使うモデルの翌月R²は **`r round(r2_next, 3)`** で、平均だけの予測よりずっと当てはまりが良い。データは新しくなっているが、広告費が地力のシグナルになる仕組みは続いているのである。したがって、これは確かにout-of-sampleの予測検証になっている。

ただし、**従来の運用が続く月の予測を検証したのであって、広告費を倍増させた世界を検証したわけではない。**

### 広告費2倍は、どの仕組みを変えるのか

ここまでの話を、**「いいシミュレーション」とは何か**という問いに戻して整理しよう。「来月の売上を当てる」のも「広告費を2倍にしたらどうなるかを当てる」のも、モデルを使った予測である。違いは、予測したい世界で広告費を決めるルールが変わるかどうかにある。

広告費を $A$、地力を $Q$、対数売上を $L$ と書く。広告費の配分倍率を表すパラメータ $\lambda$ を導入すると、先ほどのDGPは次のように書ける。

$$
\begin{aligned}
A_\lambda&=\lambda\max(100+30Q+V,\;10),
&&\text{広告費を配るルール},\\
L_\lambda&=5+0.4Q+0.002A_\lambda+U,
&&\text{売上が決まる仕組み}.
\end{aligned}
$$

ここで $Q\sim N(0,1)$、$V\sim N(0,15^2)$、$U\sim N(0,0.15^2)$ は互いに独立である。$V$ は広告配分のばらつき、$U$ は売上のノイズを表す。下付きの $\lambda$ は月ではなく、広告配分のルールを区別する記号である。

通常の配分は $\lambda=1$。広告費倍増は $\lambda=2$ への変更であり、

$$
A_2=2A_1=\max(200+60Q+2V,\;20)
$$

となる。地力にかかる係数だけでなく、切片・ノイズの尺度・下限も倍にする政策である。一方、**店舗の地力と、売上を決める式の係数は変えない**。何を変えて、何を固定するかが、これで明確になった。

### 同じ広告額でも、予測する関数が違う

従来のルールの下で、広告費だけを使って対数売上を予測するとしよう。二乗誤差を最小にする予測関数は、条件付き平均

$$
\begin{aligned}
m_1(a)&\equiv E[L_1\mid A_1=a]\\
&=5+0.002a+0.4E[Q\mid A_1=a]
\end{aligned}
$$

である。広告費が $a$ の店舗は、平均的にはどのくらい地力があるか。それも使って売上を予測している。

では、広告費を倍増した制度で、広告費が $a$ の店舗の売上はどうなるか。$A_2=a$ になるのは、もともと $A_1=a/2$ だった店舗なので、

$$
\begin{aligned}
m_2(a)&\equiv E[L_2\mid A_2=a]\\
&=5+0.002a+0.4E[Q\mid A_1=a/2]
\end{aligned}
$$

となる。同じ $a$ を入れているが、地力について平均を取っている店舗の集団が違う。**もともと広告費200万円の店舗と、100万円から200万円に増やされた店舗は、同じ200万円でも地力が違う**のである。

この違いを図で見よう。ここからの2本の線は、300店舗から推定した回帰直線ではなく、DGPから直接計算した**母集団の条件付き平均そのもの**である。つまり、「データ不足や推定誤差がなくなって、旧制度の最良の予測関数を完全に学べた」ところまで考えている。

```{r}
#| label: fig-policy-functions
#| echo: false
#| fig-width: 8.8
#| fig-height: 5.7
#| fig-cap: "旧制度の最良の予測関数m1と、広告費倍増後に必要な関数m2。青い線を完全に学べても、AからCへの変化は青い線に沿って移動することでは計算できない。"
# 広告費の共通の支持域にある、2つの「真の予測関数」を比較する。
# 有限標本の推定誤差は含めない。下限の影響がない a > 20 を描く。

ad_grid <- seq(40, 230, length.out = 250)
quality_slope <- 30 / (30^2 + 15^2)
policy_function_df <- data.frame(
  ad_spend = ad_grid,
  mean_old = 5 + 0.002 * ad_grid +
    0.4 * quality_slope * (ad_grid - 100),
  mean_new = 5 + 0.002 * ad_grid +
    0.4 * quality_slope * (ad_grid / 2 - 100)
)

policy_points <- data.frame(
  ad_spend = c(100, 200, 200),
  mean_log_sales = c(5.2, 5 + 0.002 * 200 +
    0.4 * quality_slope * 100, 5.4),
  point = c("A", "B", "C"),
  colour = c("#263747", "#2166AC", "#C65328")
)
plot_family <- if (Sys.info()[["sysname"]] == "Darwin") "Hiragino Sans" else ""

policy_functions_plot <- ggplot(policy_function_df, aes(x = ad_spend)) +
  # 200万円は、どちらの関数でも定義されている同じ入力値である。
  annotate("rect", xmin = 196, xmax = 204, ymin = -Inf, ymax = Inf,
           fill = "#F1F3F5") +
  geom_line(aes(y = mean_old), colour = "#2166AC", linewidth = 1.15) +
  geom_line(aes(y = mean_new), colour = "#C65328", linewidth = 1.15) +
  # 地力の構成を固定した100万円の店舗群を、200万円へ移す。
  annotate("segment", x = 103, xend = 194, y = 5.206, yend = 5.388,
           colour = "#263747", linewidth = 0.85,
           arrow = grid::arrow(length = grid::unit(0.16, "inches"),
                               type = "closed")) +
  annotate("text", x = 150, y = 5.50,
           label = "広告費だけを2倍に",
           size = 3.6, colour = "#263747", family = plot_family) +
  geom_point(data = policy_points,
             aes(y = mean_log_sales, colour = colour),
             size = 3.6, show.legend = FALSE) +
  scale_colour_identity() +
  annotate("label", x = 94, y = 5.10, label = "A", size = 4.2,
           fontface = "bold", colour = "#263747", fill = "white",
           linewidth = 0, label.padding = grid::unit(0.10, "lines"),
           family = plot_family) +
  annotate("label", x = 208, y = 6.467, label = "B", size = 4.2,
           fontface = "bold", colour = "#2166AC", fill = "white",
           linewidth = 0, label.padding = grid::unit(0.10, "lines"),
           family = plot_family) +
  annotate("label", x = 208, y = 5.40, label = "C", size = 4.2,
           fontface = "bold", colour = "#C65328", fill = "white",
           linewidth = 0, label.padding = grid::unit(0.10, "lines"),
           family = plot_family) +
  annotate("text", x = 132, y = 6.68, hjust = 0,
           label = "従来の制度での予測 m1(a)",
           size = 4.1, fontface = "bold", colour = "#2166AC",
           family = plot_family) +
  annotate("text", x = 132, y = 6.48, hjust = 0,
           label = "データが無限にあれば学べる関数",
           size = 3.5, colour = "#2166AC", family = plot_family) +
  annotate("text", x = 133, y = 4.72, hjust = 0,
           label = "倍増後の制度での予測 m2(a)",
           size = 4.1, fontface = "bold", colour = "#C65328",
           family = plot_family) +
  annotate("text", x = 133, y = 4.52, hjust = 0,
           label = "今回のシミュレーションで必要な関数",
           size = 3.5, colour = "#C65328", family = plot_family) +
  scale_x_continuous(breaks = c(50, 100, 150, 200),
                     limits = c(40, 235), expand = c(0, 0)) +
  scale_y_continuous(breaks = seq(4.5, 6.5, by = 0.5),
                     limits = c(4.2, 7.02), expand = c(0, 0)) +
  labs(
    x = "広告費 a（万円／月）",
    y = "対数売上の条件付き平均",
    title = "同じ広告費200万円でも、制度によって予測値が変わる",
    subtitle = "旧制度でも生じる広告額で、推定誤差のない2つの予測関数を比較する。",
    caption = paste0(
      "A：従来100万円の店舗群  →  C：その店舗群を200万円に増額した後\n",
      "B：従来から200万円を配分されていた別の店舗群"
    )
  ) +
  theme_minimal(base_size = 13, base_family = plot_family) +
  theme(
    panel.grid.minor = element_blank(),
    panel.grid.major.x = element_blank(),
    panel.grid.major.y = element_line(colour = "#E7E9EC", linewidth = 0.35),
    axis.title = element_text(colour = "#263747"),
    axis.title.x = element_text(margin = margin(t = 9)),
    axis.title.y = element_text(margin = margin(r = 9)),
    plot.title = element_text(size = 16, face = "bold", margin = margin(b = 8)),
    plot.subtitle = element_text(size = 11.5, colour = "#536171",
                                 margin = margin(b = 14)),
    plot.caption = element_text(size = 10.5, hjust = 0, colour = "#536171",
                                lineheight = 1.4, margin = margin(t = 13)),
    plot.margin = margin(13, 18, 12, 12)
  )

policy_functions_plot
```

図の3点は、次のように読む。数値はすべて対数売上の条件付き平均である。

| 点 | どの店舗の、どの世界の売上か | 広告費 | 対数売上の平均 |
|---|---|---:|---:|
| A | 従来のルールで100万円を配分されている店舗 | 100万円 | 5.20 |
| B | 従来のルールでもともと200万円を配分されている店舗 | 200万円 | 6.47 |
| C | Aの店舗集団の広告費だけを200万円に増やした場合 | 200万円 | 5.40 |

旧制度の予測関数をそのまま使うと、Aから青い線に沿ってBへ進んでしまう。だが、シミュレーションしたかったのはAの店舗の広告費を倍にすることであり、正しい行き先はCである。AからCへの変化は、地力を固定した広告費の効果 $0.002\times100=0.20$。**同じ広告費200万円でのBとCの縦の差は、政策後の予測のずれであり、同じ店舗への広告費倍増の効果ではない。**

「でも、100万円も200万円も旧制度で生じ得る。無限にデータがあれば、どちらの額についても予測できるのでは？」と思うかもしれない。確かに、どちらも従来制度の支持域内である。しかし、それによってわかるのは青い線上のAとBであって、オレンジの線上のCではない。**旧制度でも生じる広告額なのに、その広告額がどのような仕組みで決まったかによって、予測する関数自体が変わる。**

::: {.callout-note collapse="true"}
## 図の計算と、supportについての補足

このDGPでは、下限の影響を受けない $a>20$ について、正規分布の条件付き平均の公式から

$$
E[Q\mid A_\lambda=a]
=\frac{30}{30^2+15^2}\left(\frac{a}{\lambda}-100\right)
$$

となる。これを売上の式に代入すると、

$$
\begin{aligned}
m_1(a)&=3.93333\ldots+0.012666\ldots\,a,\\
m_2(a)&=3.93333\ldots+0.007333\ldots\,a.
\end{aligned}
$$

図ではこの2つの関数を描いている。これは母集団の条件付き平均なので、個々の店舗の売上はそれぞれの地力やノイズによって線の周りにばらつく。無限にデータがあっても、個別店舗の予測誤差がゼロになるという話ではない。

さらに、値が生じ得る範囲を意味する**支持域（support）**で考えると、従来の広告費は $[10,\infty)$、倍増後は $[20,\infty)$ にある。つまり、介入後の広告額はすべて元の支持域にも含まれる。有限の標本で見た最大広告額を超えることはあっても、この例の失敗は「支持域外の広告額を予測したから」だけでは説明できない。
:::

### a/2の売上がわかっても、何が足りないのか

ここはもう一段、丁寧に確認しておこう。**従来制度で広告費が $a/2$ の店舗の対数売上の平均、すなわち $m_1(a/2)$ は、データから学べる。** そこについて何もわからないわけではない。

足りないのは、その店舗集団の広告費だけを $a/2$ から $a$ に増やしたときの上乗せである。真のモデルでは、

$$
\underbrace{m_2(a)}_{\text{新制度の対数売上の平均}}
=
\underbrace{m_1(a/2)}_{\text{旧制度の対数売上の平均}}
+
\underbrace{\beta_{\mathrm{ad}}\frac a2}_{\text{広告費だけを増やした効果}},
\qquad \beta_{\mathrm{ad}}=0.002.
$$

AからCへ進むには、この最後の因果効果が必要になる。青い線上でAからBへ進むと、広告費の効果に加えて、地力が高い店舗への入れ替わりまで含めてしまう。

**旧制度で売上をよく当てるように学習することと、この上乗せを正しく求めることは、同じではない。** 旧制度の予測精度だけでは、広告費の因果効果の大きさや、それが制度変更後にも使えることは保証されない。実験、適切な交絡調整、あるいは追加の識別仮定などによって、介入後にも使える関係を取り出す必要がある。

::: {.callout-important}
## 汎化性能がよくても、目的に対して「悪いシミュレーション」になり得る

機械学習的な予測で、従来と同じ配分ルールの下の新しい店舗・新しい月でも売上を当てられるようにすることを考えよう。この意味での**汎化性能**を高め、無限のデータで $m_1$ を完全に学べたとしても、それをそのまま広告費倍増後に使うとBを答えてしまう。求められている答えはCである。

旧制度の売上予測としては最良でも、**意思決定で知りたい制度変更後の世界を計算するという目的には、悪いシミュレーションになっている**。学習方法を高度にしたり、同じ制度のデータを増やしたりするだけでは、この予測対象の違いは埋まらない。

この講義で目指す「いいシミュレーション」は、何を変更した世界を計算したいのかに合わせて、変更後にも使える関係を識別・推定し、その世界を計算することである。機械学習もその推定に使える。問題は手法の名前ではなく、何を学び、それをどの世界の予測に使っているかである。
:::

### 広告費を2倍にする反実仮想を、どう計算するか

今度は、3か月目について「予算を据え置いた世界」と「広告費を2倍にした世界」を作り、比べる。**同じ店舗の地力と、同じ月の売上ショックを固定して、広告費だけを入れ替える**のがポイントである。$a_i$ を据え置いた場合の予算、$q_i$ を地力、$u_{i3}$ を3か月目のショックとすると、真のモデルでは

$$
\begin{aligned}
\log(\text{sales}_{i3}^{\mathrm{据え置き}})&=5+0.4q_i+0.002a_i+u_{i3},\\
\log(\text{sales}_{i3}^{\mathrm{倍増}})&=5+0.4q_i+0.002(2a_i)+u_{i3}.
\end{aligned}
$$

この2つの差は $0.002a_i$ であり、売上の増加率は $100\{\exp(0.002a_i)-1\}\%$ となる。広告費100万円の店舗なら、真の効果は約 **`r round(100 * expm1(true_beta_ad * 100), 1)`%** である。

つまり今回は、**効果を計算するために新しく乱数を振ってシミュレーションを繰り返す必要はない**。同じ $q_i$ と $u_{i3}$ は引き算で消えるので、数式に広告費を代入するだけでよい。冒頭の図を作るには各月の実現値をシミュレートしたが、この単純なモデルの反実仮想効果は直接計算できるのである。

```{r}
# 3か月目の2つの世界：同じquality・同じ売上ショックを使う
no_intervention_log_sales <- 5.0 + true_beta_quality * quality +
  true_beta_ad * next_month_df$ad_spend + intervention_noise

# 真の効果：引き算すると、広告費の変化分だけが残る
true_effect <- intervention_df$log_sales - no_intervention_log_sales

# 素朴なモデルのレポート：同じ予算変更に、OLSの係数を使っている
ols_effect <- predict(fit_short, newdata = intervention_df) -
  predict(fit_short, newdata = next_month_df)

true_mean_pct <- mean(exp(true_effect) - 1) * 100
ols_mean_pct <- mean(exp(ols_effect) - 1) * 100
```

真の効果は店舗別平均で **`r round(true_mean_pct, 1)`%** の売上増加である。一方、同じ予算変更を素朴なOLSで計算すると **`r round(ols_mean_pct, 1)`%** 増えると予測してしまう。これは翌月の予測検証でR²が高かったのと同じモデルの話である。ここで真の効果までわかるのは、私たちがDGPを知っていて、現実には観測できない「3か月目に広告費を倍増しなかった世界」も計算できるからだ。

どちらもモデルを使ったシミュレーションだが、売上の増加分として広告費の因果効果を使うか、地力の違いまで含んだ予測上の関係を使うかで、結果はこれだけ変わる。「いいシミュレーション」を作るには、意思決定で変える部分に対応した効果を識別する必要がある。

### いいシミュレーションのために、何を推定するか

では、どうすればよかったのか？話を簡単にするために、ひとまずqualityの変数も新たに手に入れられたとしよう。

このDGPなら、qualityと広告費の2つに回帰することで、より真の値に近いパラメータの推定値をゲットすることができる。上で推定した `fit_long` がそれである。

これを元に、**qualityを元の値に保ったまま、広告費だけを2倍にする**という計算をしてみよう。

```{r}
# qualityは変えず、広告費だけが異なる2つのデータをモデルに渡す
adjusted_effect <- predict(fit_long, newdata = intervention_df) -
  predict(fit_long, newdata = next_month_df)
adjusted_mean_pct <- mean(exp(adjusted_effect) - 1) * 100

effect_summary <- data.frame(
  method = c("真の効果", "素朴なOLS", "地力を調整したOLS"),
  mean_pct_change = c(true_mean_pct, ols_mean_pct, adjusted_mean_pct)
)
knitr::kable(effect_summary, digits = 1,
             col.names = c("計算方法", "店舗別の売上増加率の平均（%）"))
```

```{r}
#| echo: false
#| fig-cap: "広告費2倍の効果を同じ尺度で比較する。地力を調整すると真の効果に近づく"
effect_summary$method <- factor(effect_summary$method,
  levels = c("地力を調整したOLS", "素朴なOLS", "真の効果"))
ggplot(effect_summary, aes(x = mean_pct_change, y = method, color = method)) +
  geom_segment(aes(x = 0, xend = mean_pct_change, yend = method),
               color = "gray80", linewidth = 0.8) +
  geom_point(size = 4) +
  geom_text(aes(label = paste0(round(mean_pct_change, 1), "%")),
            hjust = -0.3, color = "gray20", size = 4) +
  scale_color_manual(values = c("真の効果" = "gray25", "素朴なOLS" = "firebrick",
                                "地力を調整したOLS" = "steelblue")) +
  scale_x_continuous(expand = expansion(mult = c(0.02, 0.18))) +
  labs(x = "店舗別の売上増加率の平均（%）", y = NULL,
       title = "広告費2倍の効果：地力を調整するとどう変わるか") +
  theme(legend.position = "none", panel.grid.major.y = element_blank())
```

地力を調整したモデルの予測は **`r round(adjusted_mean_pct, 1)`%** の増加で、真の効果 **`r round(true_mean_pct, 1)`%** に近い。単に予測の当てはまりを良くするだけでなく、広告費を変えたときに何が変わり、何が変わらないのかをモデルに組み込んだからである。

もちろん、現実にはqualityがそのまま手に入るとは限らないし、何か変数を追加すれば必ず解決するわけでもない。この例では、qualityを調整した後に広告費と売上のノイズが独立であり、介入後も売上の決まり方が変わらない、というDGPの仮定が効いている。このような仮定を吟味して、意思決定の変更後にも使える関係を識別・推定する。構造推定を学ぶ目的は、こうして知りたい世界の「いいシミュレーション」を作れるようになることである。

```{r}
#| include: false
# 後続のシミュレーションは改訂前と同じ乱数列を使う
set.seed(20261)
invisible(sample.int(n_stores))
```


## 4. Rシミュレーション2：値上げすると販売数量が増える？

もう1つ、実務でよく起きる誤解を見ておこう。ある店舗の週次の価格と販売数量のデータがあるとする。log-log回帰（価格弾力性を推定する定番の方法）をかけると、価格の係数が**正**に出ることがある。「値上げすると販売数量が増える」というのは常識的に考えて奇妙だが、これは一体何が起きているのか。

DGPを考える。**繁忙期（需要が盛り上がっている時期）には、店舗側も強気の価格設定をする**という状況を考えよう。需要が旺盛なタイミングでは価格を上げても売れるので、価格自体を吊り上げる。この結果、データの中では「価格が高い週ほど、需要ショックも大きいので、結果的に販売数量も多く見える」という状況が生まれる。

```{r}
n_weeks <- 200

# 需要ショック（繁忙期・季節性など、観測しにくい変数）
demand_shock <- rnorm(n_weeks, mean = 0, sd = 1)

# 真の価格弾力性（負の値。需要曲線の傾き）
true_elasticity <- -1.2

# 価格設定：繁忙期には価格も強気に設定される（内生性の源泉）
gamma_price <- 0.3
log_price <- log(1000) + gamma_price * demand_shock + rnorm(n_weeks, mean = 0, sd = 0.05)
price <- exp(log_price)

# 真の需要関数：価格1,000円のときの基準数量を500に置く
phi_demand <- 0.8
log_q_mean <- log(500) + true_elasticity * (log_price - log(1000)) +
  phi_demand * demand_shock
demand_noise <- rnorm(n_weeks, mean = 0, sd = 0.1)
log_q <- log_q_mean + demand_noise
q <- exp(log_q)

price_df <- data.frame(
  week = 1:n_weeks,
  demand_shock = demand_shock,
  demand_noise = demand_noise,
  price = price,
  log_price = log_price,
  q = q,
  log_q = log_q
)

head(price_df)
```

```{r}
#| fig-cap: "価格と販売数量（log-log）：回帰線は右上がりに見える"
ggplot(price_df, aes(x = log_price, y = log_q)) +
  geom_point(alpha = 0.5, color = "darkorange") +
  geom_smooth(method = "lm", se = FALSE, color = "firebrick") +
  labs(x = "log(価格)", y = "log(販売数量)",
       title = "価格と数量：log-log回帰では正の関係に見える")
```

log-log OLSで価格弾力性を推定してみる。

```{r}
fit_price_ols <- lm(log_q ~ log_price, data = price_df)
summary(fit_price_ols)$coefficients
```

```{r}
elasticity_hat_ols <- coef(fit_price_ols)["log_price"]

data.frame(
  method = c("OLS推定値", "真の弾力性"),
  elasticity = c(elasticity_hat_ols, true_elasticity)
)
```

推定された価格係数はプラスになっている。真の弾力性は-1.2（値上げすれば需要は減る、という普通の需要曲線）なのに、OLSでは符号まで逆転してしまっている。これは、需要ショックという変数が価格と需要の両方を同時に押し上げているために起きる**価格の内生性（price endogeneity）**である。

なぜこんなことが起きるのか、真の需要曲線（需要ショックを固定して、価格だけを動かした場合にどうなるか）と、データから引かれたOLSの回帰直線を重ねて図示してみよう。

```{r}
#| fig-cap: "真の需要曲線（需要ショックを平均に固定）とOLS回帰直線：向きが逆転している"
price_grid <- seq(min(price_df$price), max(price_df$price), length.out = 50)
log_price_grid <- log(price_grid)

# 真の需要曲線：需要ショックを0（平均的な状態）に固定し、価格だけを動かす
true_log_q_grid <- log(500) + true_elasticity * (log_price_grid - log(1000)) +
  phi_demand * 0
true_curve_df <- data.frame(price = price_grid, log_q = true_log_q_grid, curve = "真の需要曲線（需要ショック固定）")

# OLSの回帰直線
ols_log_q_grid <- coef(fit_price_ols)["(Intercept)"] + elasticity_hat_ols * log_price_grid
ols_curve_df <- data.frame(price = price_grid, log_q = ols_log_q_grid, curve = "OLS回帰直線（データから引いた線）")

curve_compare_df <- rbind(true_curve_df, ols_curve_df)

ggplot() +
  geom_point(data = price_df, aes(x = price, y = log_q), alpha = 0.3, color = "gray60") +
  geom_line(data = curve_compare_df, aes(x = price, y = log_q, color = curve, linetype = curve), linewidth = 1) +
  labs(x = "価格", y = "log(販売数量)", color = NULL, linetype = NULL,
       title = "真の需要曲線は右下がり、OLSの回帰直線は右上がり") +
  theme(legend.position = "bottom")
```

灰色の点は実際に観測されたデータ（価格と需要ショックが両方動いた結果）である。もし需要ショックを平均的な水準に固定して価格だけを動かせば、需要曲線は本来右下がりになるはずだが（実線）、観測データにそのままOLSを当てはめると、需要ショックの影響を吸収しきれずに右上がりの直線が引かれてしまう（破線）。この2本の線の向きの違いこそが、価格の内生性が引き起こす問題を視覚的に要約したものである。

::: {.callout-note}
## ビジネスの現場で：「セール中は値下げしたのに数量が減った」の逆パターン

似た混乱は価格設定の現場で頻繁に起きる。「繁忙期に値上げしたのに販売数量が伸びた」という現象を見て、値上げそのものが数量を伸ばしたと誤解してしまうケースだ。実際には繁忙期の需要の強さが価格と数量の両方を押し上げているだけであり、同じ繁忙期にもし値上げをしなければ、もっと数量は伸びていたかもしれない。この錯覚は、次回以降で学ぶ価格の内生性の議論と直結している。
:::

### 真の反実仮想とOLSに基づく反実仮想を比較する

ここでも「価格を10%上げたら販売数量・売上はどう変わるか」という反実仮想を、(i) 真のモデル、(ii) OLSで推定した（内生性に汚染された）モデル、の両方で計算してみよう。

```{r}
new_price <- price_df$price * 1.10
new_log_price <- log(new_price)

# 真のモデルによる反実仮想：価格だけを動かし、需要ショックと個別ノイズは同じ値に保つ
true_new_log_q <- log(500) + true_elasticity * (new_log_price - log(1000)) +
  phi_demand * demand_shock + demand_noise
true_pct_change_q <- (exp(true_new_log_q) - price_df$q) / price_df$q * 100

# OLSモデルによる（内生性に汚染された）反実仮想
ols_intercept <- coef(fit_price_ols)["(Intercept)"]
ols_new_log_q <- ols_intercept + elasticity_hat_ols * new_log_price
ols_old_log_q_fitted <- ols_intercept + elasticity_hat_ols * price_df$log_price
ols_pct_change_q <- (exp(ols_new_log_q) - exp(ols_old_log_q_fitted)) / exp(ols_old_log_q_fitted) * 100

cf_demand_df <- data.frame(
  method = c("真のモデル", "OLSモデル"),
  mean_pct_change_q = c(mean(true_pct_change_q), mean(ols_pct_change_q))
)
knitr::kable(cf_demand_df, digits = 2,
             col.names = c("手法", "価格+10%のときの需要変化（%）"))
```

真のモデルでは、価格を10%上げると需要（販売数量）は1割程度減る。これは弾力性-1.2から予想される通りの、ごく普通の需要曲線の反応である。ところがOLSモデルに基づいて計算すると、価格を10%上げたら需要が**増える**という、経済学の教科書をひっくり返すような結論になってしまう。

売上（revenue = 価格 × 数量）で見ても同様の食い違いが起きる。

```{r}
true_new_revenue <- new_price * exp(true_new_log_q)
old_revenue <- price_df$price * price_df$q
true_rev_change <- (true_new_revenue - old_revenue) / old_revenue * 100

ols_new_revenue <- new_price * exp(ols_new_log_q)
ols_old_revenue_fitted <- price_df$price * exp(ols_old_log_q_fitted)
ols_rev_change <- (ols_new_revenue - ols_old_revenue_fitted) / ols_old_revenue_fitted * 100

cf_revenue_df <- data.frame(
  method = c("真のモデル", "OLSモデル"),
  mean_pct_change_revenue = c(mean(true_rev_change), mean(ols_rev_change))
)
knitr::kable(cf_revenue_df, digits = 2,
             col.names = c("手法", "価格+10%のときの売上変化（%）"))
```

```{r}
#| fig-cap: "価格+10%の反実仮想：真のモデルとOLSモデルで結論が正反対になる"
cf_plot_df <- data.frame(
  metric = rep(c("需要（数量）の変化(%)", "売上の変化(%)"), each = 2),
  method = rep(c("真のモデル", "OLSモデル"), 2),
  value = c(mean(true_pct_change_q), mean(ols_pct_change_q),
            mean(true_rev_change), mean(ols_rev_change))
)

ggplot(cf_plot_df, aes(x = metric, y = value, fill = method)) +
  geom_col(position = "dodge") +
  geom_hline(yintercept = 0, linetype = "dashed", color = "gray40") +
  labs(x = NULL, y = "変化率（%）", fill = NULL,
       title = "価格+10%の反実仮想：真のモデル vs OLSモデル") +
  theme(legend.position = "bottom")
```

真のモデルでは「値上げすれば数量は減り、売上もわずかに減る（弾力性がほぼ1に近いため）」という結論になるのに対し、OLSモデルでは「値上げすれば数量も売上も大きく増える」という真逆の結論が出てしまう。もしこの誤ったモデルを信じて値上げを実行すれば、需要ショックが弱い時期に価格を上げてしまい、痛い目を見ることになるだろう。

::: {.callout-important}
## 次回への伏線

この価格の内生性という問題こそ、需要推定における最大の技術的難所である。第3回では、この問題にどう対処するか（操作変数法の応用、コストシフターの利用など）を、離散選択モデルの文脈で本格的に扱う。計量Iで学んだ2SLSの考え方がそのまま使えることを、次回以降で確認していく。
:::

## 5. 反実仮想とは何か

ここまで見てきた「広告費を2倍にしたら」「価格を10%上げたら」という計算が、まさに**反実仮想（counterfactual）**である。反実仮想とは、「もしあの時、実際に起きたこととは違う選択をしていたら、結果はどうなっていたか」をモデルを使って計算することだと定義できる。

計量経済学Iで学んだ因果推論の道具（DiD、IV、RDDなど）も、広い意味では反実仮想を扱っている。「もしこの処置を受けていなかったら」という潜在アウトカムを、実際に観測されたデータの変動を利用して推定するのがそれらの手法だった。これらの設計が最も説得力を持つのは、通常、**実際に観測された処置や共変量の支持範囲に近い問い**である。支持範囲の外へ因果効果を外挿すること自体は不可能ではないが、効果の関数形や不変性について追加の仮定が必要になる。例えば、5%の値上げの変動から「50%値上げしたらどうなるか」「まったく新しい価格帯ならどうなるか」を答えるには、研究デザインだけでは足りない。

これに対して、需要関数や効用関数といった**構造モデル**を推定しておけば、データの中に実際に存在しない価格や商品構成についても、モデルの数式に従った結果を計算できる。これが構造推定（structural estimation）のアプローチであり、「構造推定とは、反実仮想シミュレーションをするためにモデルのパラメータを推定する作業である」とまとめることができる。ただし、計算可能であることと信頼できることは別である。遠い外挿ほど、効用の関数形、パラメータの政策不変性、企業行動や均衡の仮定に結果が強く依存するため、感度分析とモデル診断が欠かせない。

このコースで扱う反実仮想の具体例を、少し先取りして挙げておこう。

- **合併審査**（第4〜5回）：2つの企業が合併したら、統合後の会社は価格をどう変えるインセンティブを持つか。需要の代替性（自社製品同士がどれだけ競合しているか）と供給側の価格設定モデルを組み合わせて、合併後の均衡価格をシミュレーションする。これは公正取引委員会などの独占禁止当局が実際に行っている分析そのものである。
- **価格最適化**（第15回）：将来の需要変動や在庫状況を織り込んだ上で、いつ・いくらで値付けすれば利益（または売上）が最大になるかを、動的計画法を使ってシミュレーションする。

::: {.callout-note collapse="true"}
## 発展：予測・因果・反実仮想の関係を整理する

3つの概念の違いを、もう一度整理しておこう。

- **予測（prediction）**：既存の相関構造を使って、観測されていない値（多くは将来の値）を当てにいくタスク。因果関係である必要はないが、学習時の相関構造が予測先でも安定していることが必要である。機械学習の多くの応用はここに属する。
- **因果効果（causal effect）**：ある1つの処置・施策について、「その施策をした場合としなかった場合の差」を測るタスク。処置は通常、実際にデータの中で（一部の主体に対して）起きたものに限られる。
- **反実仮想（counterfactual）／構造推定**：モデル（需要関数、効用関数、企業の価格設定行動のモデルなど）を推定し、そのモデルを使って、データの中に実際には存在しない状況（新しい価格、新しい商品、新しい市場構造）の結果を計算するタスク。

3つは互いに排他的ではない。因果推論の道具（IV、DiDなど）は、構造モデルのパラメータを識別・推定するためにしばしば使われる（第3回のBerry反転＋IV推定がその代表例）。つまりこのコースは、「予測」から「因果」を経て「反実仮想」へと視野を広げていく旅だと理解しておくとよい。

問いを受け取ったら、次の順で必要な材料を一段ずつ足すと混乱しにくい。

| タスク | 典型的な問い | 最低限必要なもの |
|---|---|---|
| 予測 | 今の運用が続くと来月の需要は？ | 予測精度と分布の安定性 |
| 支持範囲内の因果効果 | 実施された5%値上げの効果は？ | 比較可能な反実仮想を作る識別戦略 |
| 構造的反実仮想 | 未経験の価格・新商品・合併なら？ | 識別された行動パラメータと不変性・均衡の仮定 |
| 最適化 | どの価格・配分を選ぶべきか？ | 反実仮想を計算するモデルに加え、目的関数と制約 |
:::

## 6. 実証研究コーナー

::: {.callout-tip}
## 実証研究コーナー：Chintagunta, Erdem, Rossi, and Wedel (2006)

**研究の問い**：マーケティングサイエンスにおける「構造モデリング（structural modeling）」とは何か。それは還元形（reduced-form）の分析とどう違い、どのような利点・コストを持つのか。

**データ・アプローチ**：この論文はMarketing Science誌の特集号の序文として書かれたレビュー論文であり、単一のデータセットを分析するものではない。むしろ、構造モデルを用いたquantitative marketingの一連の研究（ブランド選択モデル、価格設定モデル、広告効果モデルなど）を概観し、方法論としての位置づけを整理している。

**識別戦略・モデル**：構造モデルは、消費者や企業の意思決定を明示的な効用最大化・利潤最大化問題として定式化し、そのモデルのパラメータをデータから推定する。これにより、観測されたデータの範囲を超えた反実仮想（新製品導入、価格変更、規制変化など）のシミュレーションが可能になる、という点が還元形分析との大きな違いとして強調される。

**主要な発見**：この論文では、構造モデルが果たす役割を「政策の反実仮想シミュレーションを可能にすること」「観測されないパラメータ（選好の異質性など）に経済学的な解釈を与えること」の2点に整理し、複数の応用領域（少なくとも10以上の異なるマーケティング上の意思決定領域）にわたって構造モデルが使われてきたことを紹介している。

**このトピックとの関係**：まさに今回のシミュレーション2で見た「反実仮想を計算するにはモデルが必要だ」という主張を、方法論の言葉で正面から論じた文献である。第2回以降で学ぶ離散選択モデルは、この論文が言う「構造モデル」の最も基本的な形の1つに当たる。
:::

::: {.callout-tip}
## 実証研究コーナー：Athey and Luca (2019)

**研究の問い**：テック企業で働く経済学者（エコノミスト）は、実際にどのような仕事をしているのか。経済学の博士号を持つ人材が企業に採用されることは、経済学という学問にとってどのような意味を持つのか。

**データ・アプローチ**：Journal of Economic Perspectives誌に掲載されたこの論文は、Amazon、Microsoft、Uber、eBay、Airbnbといった主要テック企業における経済学者チームの活動を、著者らの直接の観察・インタビューに基づいて整理したものである。

**識別戦略・モデル**：この論文自体は特定の統計モデルを推定するものではなく、企業内でエコノミストが担う役割を類型化する記述的な研究である。エコノミストの仕事は、大きく「A/Bテストなどの実験デザインの設計・評価」「マーケットデザイン（オークション設計、マッチングアルゴリズムなど）」「予測・機械学習との連携」「経営陣への政策提言」といった領域に整理される。

**主要な発見**：2010年代後半にかけて、主要テック企業における経済学PhD人材の採用が急速に増加したことが指摘されている。エコノミストは単にデータ分析をするだけでなく、プラットフォームの設計そのもの（オークション形式、レコメンデーションアルゴリズム、料金体系）に関与するようになっている点が強調される。

**このトピックとの関係**：この講義が「公開講座として企業のデータ分析担当者も受講する」ことの背景そのものを説明している論文である。実証IO・quantitative marketingで学ぶ道具（需要推定、因果推論、構造モデル）が、まさにこの論文で描かれるような企業内エコノミストの実務で使われている。
:::

::: {.callout-tip}
## 実証研究コーナー：Einav and Levin (2014)

**研究の問い**：ビッグデータの登場は、経済学（特に実証経済学）の研究手法をどう変えるのか。

**データ・アプローチ**：Science誌に掲載されたこの論文は、企業や政府が保有する大規模なトランザクションデータ（POS、検索ログ、税務データなど）が、経済学の実証研究にとってどのような新しい機会と課題をもたらすかを論じている。

**識別戦略・モデル**：特定の計量モデルを推定する論文ではなく、方法論的な論考である。著者らは、ビッグデータが経済学研究にもたらす変化を、(i) 従来は観測不可能だった行動（検索、閲覧、迷いなど）が観測可能になること、(ii) リアルタイムに近いデータで政策・施策の効果を評価できるようになること、(iii) 予測タスクにおいて機械学習的な手法との融合が進むこと、の3点に整理している。

**主要な発見**：ビッグデータは経済学の理論的な問い（因果関係の識別、構造モデルの妥当性）を置き換えるものではなく、むしろそれらの問いに答えるための材料を豊富にするものだ、という立場が示されている。単に「データが大きくなった」だけでは因果関係は識別できず、実験デザインや構造モデルといった従来の道具の重要性はむしろ増す、という主張が中心にある。

**このトピックとの関係**：今回学んだ「予測と因果は別のタスクである」という教訓を、ビッグデータ時代においてどう活かすべきかを論じた文献である。データが大きくなればなるほど、相関と因果を混同する誘惑も大きくなる、という警鐘として読むとよい。
:::

::: {.callout-tip}
## おもしろ枠：Varian (2014)

**研究の問い**：ビッグデータ時代に、計量経済学者は機械学習のどのような手法を「新しい道具」として取り入れるべきか。

**データ・アプローチ**：Journal of Economic Perspectives誌に掲載されたこの論文（"Big Data: New Tricks for Econometrics"）は、Google社のチーフエコノミストを務めた著者が、決定木、ランダムフォレスト、正則化（LASSOなど）といった機械学習の手法を、経済学者にもわかる言葉で紹介した入門的な論考である。

**識別戦略・モデル**：この論文自体はモデルを推定するのではなく、教育的なチュートリアルとして書かれている。回帰木やクロスバリデーションといった機械学習の基本概念を、計量経済学者が馴染んでいる回帰分析の枠組みと対比させながら説明している。

**主要な発見**：機械学習の手法は「予測」タスクにおいては強力だが、それだけでは「因果効果の推定」という経済学者が重視するタスクには直接使えない、という論点が明確に示されている。両者を組み合わせる（例えば傾向スコアの推定に機械学習を使う）ことで、より柔軟で頑健な因果推論が可能になる、という方向性が示唆されている。

**このトピックとの関係**：今回のシミュレーションで扱った「予測モデルは当たるが介入効果は外れる」という教訓の、機械学習版の解説として読める。第11回で学ぶuplift・policy learningの背景にある問題意識にもつながっている。
:::

## 7. ビジネスの現場で

::: {.callout-note}
## ビジネスの現場で：依頼を「予測・効果検証・最適化」に仕分ける

データ分析チームに実際に来る依頼を、次の3つのタスクに仕分ける練習をしてみよう。

- **予測タスク**：「来月の在庫、どれくらい発注すればいいですか」「この顧客は来月解約しそうですか」。過去の相関パターンをそのまま将来に当てはめてよいタスク。
- **効果検証タスク**：「先月のクーポン施策、本当に売上を増やしたんですか」「新しいアプリのUI変更は、離脱率を下げたんですか」。ある1つの施策の因果効果を測るタスク。A/Bテストができるなら理想的（第7回）だが、できない場合は観察データからの因果推論（第8回）が必要になる。
- **最適化タスク**：「どの顧客に、いくらのクーポンを配れば利益が最大になりますか」「この夏のセールで、どの商品をどれだけ値下げすべきですか」。反実仮想シミュレーションと組み合わせて、意思決定そのものを最適化するタスク。

同じ「価格を下げたら売上はどうなるか」という質問でも、「来月の売上予測に使いたいだけ」なのか、「本当にその値下げが効果があったのか検証したい」のか、「最適な値下げ幅を知りたい」のかによって、必要な分析はまったく違う。依頼の言葉をそのまま受け取らず、この3分類のどれに当たるかをまず見極めるのが実務の第一歩である。
:::

::: {.callout-note}
## ビジネスの現場で：「A/Bテストできない意思決定リスト」

実験（A/Bテスト）は因果効果を測るための最も強力な道具だが、すべての意思決定に使えるわけではない。以下は、実務でA/Bテストが難しい（あるいは事実上不可能な）意思決定の例である。

- **全社的な値上げ**：一部の店舗・顧客だけ価格を変えると、公平性の問題や顧客の不満（同じ商品なのに店舗によって値段が違う）を招きやすい。
- **テレビCM・マス広告**：地域単位でしか出し分けができず、地域間で需要構造が違うため、綺麗な実験にはなりにくい。
- **店舗の大規模改装**：コストと時間がかかりすぎて、多数の店舗で同時に「改装する店」「しない店」をランダムに割り当てるのは非現実的。
- **企業の合併**：そもそも「合併する場合としない場合」を複数の世界で試すことはできない。

こうした意思決定に対しては、観察データを使った因果推論（第8回）や、需要・供給の構造モデルによる反実仮想シミュレーション（第3〜5回、第15回）が主要な武器になる。このコースの後半で学ぶ技術の多くは、まさに「実験ができない状況でどう意思決定を支えるか」という問題への答えである。
:::

## まとめ

::: {.callout-important}
## まとめ

- 計量経済学IIは、計量経済学Iで学んだ「識別・推定・推論」の3ステップと「モデル＝条件付き分布の束」という考え方を土台に、**意思決定のための反実仮想シミュレーション**を組み立てることを目指す。
- 実証ビジネス・エコノミクス、実証IO、quantitative marketingは、いずれも「データを使って企業・政策の意思決定を支える」という目的を共有する隣接分野であり、企業の意思決定は(a)需要と代替性、(b)施策の因果効果、(c)顧客の異質性、(d)最適な配分・価格付け、という4つの問いに整理できる。
- 「予測」と「因果」はまったく別のタスクである。広告費と売上の相関を使ったモデルは、来月の売上予測にはよく効くが、「広告費を動かしたらどうなるか」という介入予測には大きく外れることがある。
- 価格と需要の関係も同様の罠を持つ。繁忙期に価格も需要も同時に上がるというDGPの下では、log-log OLSの価格係数の符号すら逆転し、値上げの反実仮想を大きく見誤る。
- 反実仮想とは「もしあの時○○していたら」をモデルで計算することであり、構造推定とはそのためのパラメータ推定作業である。合併審査や価格最適化など、このコース後半の多くのトピックがこの考え方の応用である。
- 実験（A/Bテスト）ができない意思決定は数多く存在し、そこでは観察データの因果推論や構造モデルによる反実仮想シミュレーションが主要な武器になる。
:::

## 宿題

- ブラウザ実験室（[playground1.html](playground1.html)）で、今回のシミュレーションの数値を自分でいじって遊んでみよう。インストール不要、ブラウザだけでRが動く（初回ロードのみ30秒〜1分かかる）。
- 計量経済学Iの自分のノートを見返し、「識別・推定・推論」の3ステップと「モデル＝条件付き分布の束」という考え方について、自分の言葉で3行程度にまとめ直してみよう。
- ChatGPT（または他の対話型AI）に「反実仮想とは何か、経済学の文脈で説明してください」と聞いてみて、自分がこのノートで学んだ内容とどう違う・同じかを比べてみよう。
- 自分の仕事（または身近な企業）で「A/Bテストができない意思決定」を1つ挙げ、それがどうすれば分析できそうか（観察データの利用？　構造モデル？）を考えてみよう。
- coding課題は `assignment1.qmd` を参照。今回の価格弾力性のシミュレーションを、店舗パネルデータに拡張し、操作変数法（2SLS）で真の弾力性を回収する練習をする。

## 次回予告

次回（第2回）では、今回のシミュレーション2で見た「消費者は複数の選択肢の中から1つを選ぶ」という状況を、確率的効用最大化モデル（random utility model, RUM）としてきちんと定式化する。消費者が財の効用を比較して選択するというモデルから、有名な「logitモデル」の選択確率の式を導出し、計量Iでは扱わなかった**最尤法（maximum likelihood estimation）**を初めて学ぶ。さらに、価格弾力性・交差弾力性の計算方法も導入する。ここから数回にわたって、離散選択モデルという、実証IO・quantitative marketingの中心的な道具を身につけていくことになる。

## 参考文献

- 上武康亮・遠山祐太・若森直樹・渡辺安虎 (2025)『実証ビジネス・エコノミクス』日本評論社、第1章。
- Chintagunta, P., Erdem, T., Rossi, P. E., and Wedel, M. (2006) "Structural Modeling in Marketing: Review and Assessment," *Marketing Science*, 25(6), 604-616.
- Athey, S. and Luca, M. (2019) "Economists (and Economics) in Tech Companies," *Journal of Economic Perspectives*, 33(1), 209-230.
- Einav, L. and Levin, J. (2014) "Economics in the Age of Big Data," *Science*, 346(6210), 1243089.
- Varian, H. R. (2014) "Big Data: New Tricks for Econometrics," *Journal of Economic Perspectives*, 28(2), 3-28.
