---
title: "Lecture 11：予測から意思決定へ"
subtitle: "ターゲティングと離散的施策最適化｜計量経済学II"
author: "Kei Ikegami"
lang: ja
format:
  revealjs:
    theme: [default, ../slides_theme.scss]
    slide-number: c/t
    incremental: true
    embed-resources: true
    transition: none
    center: false
    width: 1180
    height: 700
    margin: 0.08
    fig-width: 8
    fig-height: 4.2
    code-line-numbers: false
execute:
  echo: false
  warning: false
  message: false
---

```{r}
#| include: false
library(ggplot2)
library(dplyr)
library(tidyr)
library(fixest)
library(grf)

set.seed(20261)

theme_slide <- function() {
  fam <- if (Sys.info()[["sysname"]] == "Darwin") "Hiragino Sans" else ""
  theme_minimal(base_size = 15, base_family = fam)
}
theme_set(theme_slide())
knitr::opts_chunk$set(fig.align = "center", dpi = 144)
options(scipen = 8)
```

## 今日の流れ（90分）

| 時間 | 内容 |
|---|---|
| 10分 | Quiz（解答5分 + 解説5分） |
| 10分 | Ascarzaの教訓とpredict-then-actの罠 |
| 8分 | 顧客の4類型 |
| 20分 | CATEの推定：T-learnerとcausal forest |
| 13分 | Qini曲線でターゲティングを評価する |
| 14分 | IPWによる政策評価 |
| 10分 | 予算制約・policy learning・観察データ |
| 5分 | まとめ・宿題・次回予告 |

::: {.notes}
- 今日のメイン: 「churnスコア順に配る」の失敗 → CATE推定 → Qini曲線 → IPW政策評価、という一本道。
- 第1回の「予測 vs 因果」の対比を、意思決定の場面で最終回収する回だと最初に宣言する。
:::

## Quiz（前回の復習・10分）

::: {.nonincremental}

- 配布した Quiz 11 に解答する（**5分**、メモ・ノート参照可）
- そのあと解説（**5分**）
- 採点はしない。前回の内容のセルフチェックとして使うこと
:::


::: {.notes}
- 解答5分 → 解説5分。解説は別資料 quiz11_solution を使う（スライドには載せない）。
- 3問とも第10回の核心（離脱が観測されない問題、recencyとfrequencyの交互作用、CLVは予測であり因果ではない）に対応。
- 設問2（CLVと因果の区別）がそのまま今日の主役になる、という伏線を解説時に一言。
:::

# Ascarzaの教訓：その直感、疑ってかかれ {background-color="#1f3552"}

::: {.notes}
- ここから本編75分。この節は10分。
:::

## 前回とのつながり

- 第10回：BG/NBDで **P(alive)・将来購買・CLVを予測**できるようになった
- 最後に警告を出した：**CLVは予測であって因果ではない**
- 「予測リストの正しい使い方」はまだ説明していなかった → 今日その宿題を回収する

::: {.keybox .fragment}
今日のゴール：第9-10回の「顧客ごとの予測」と、今日学ぶ「施策の因果効果」を組み合わせて、**誰にどの施策を配るべきか**という意思決定に答える。
:::

::: {.notes}
- 第1回で立てた「予測 vs 因果 vs 反実仮想」の対比の、最終的な実務的回収でもある。
- 第7回のRCT（A/Bテスト）のログデータを、今日は最も徹底的に使い倒す。
:::

## 今日押さえたいこと

1. 「解約リスクが高い顧客に施策を打つ」という直感が**しばしば間違っている**理由（Ascarza 2018）
2. 顧客の4類型（persuadables / sure things / lost causes / sleeping dogs）
3. **CATE**をT-learnerとcausal forestで推定する方法と、honesty・sample splittingの直感
4. **Qini曲線**を自作し、「churnスコア順」が「ランダム」に負ける場面を自分の目で見る
5. **IPW政策評価**：新しい配分ルールを、過去のRCTログから**再実験せずに**評価する
6. 予算制約下の配分（top-k）、policy learning、観察データでのDMLの位置づけ

::: {.notes}
- 4と5が今日の手を動かす山場。3はそのための道具。
- 6は概念の紹介にとどめる（実装はしない）。
:::

## 誰もがやりそうな発想

第10回でP(alive)・churnスコアのランキングを作った。次に自然に浮かぶのは：

> 「解約しそうな顧客（スコア上位）に、引き留め施策（クーポン・電話・割引）を優先的に打とう」

- 実務でもっともよく見る打ち手
- 「困っている人を助ける」という直感とも親和的

. . .

**この発想、本当に正しいか？**

::: {.notes}
- ここで受講者に「自分ならどうするか」を一度考えさせる。ほぼ全員がこの発想に賛成するはず。
- その直感を次のスライドで崩す、という構成。
:::

## Retention Futility（Ascarza 2018）

Ascarza (2018) は、通信会社とメディア企業の**実際のRCTデータ**で示した：

- 解約リスクが**最も高い**セグメントでは、引き留め施策の効果が**ほぼゼロ**
- むしろ**中位リスク**の顧客の方が施策に反応した
- 論文タイトルはそのものずばり "Retention Futility"（引き留めの徒労）

::: {.warnbox .fragment}
**解約リスクの高さ**（churn予測スコア）と、**施策への感応度**（treatment effect）は、まったく別の量である。
:::

::: {.notes}
- リスクが非常に高い顧客は「もう決めている」顧客。クーポン1枚で気持ちは変わらない。
- 迷っている中間層にこそ施策が効く余地がある。
- 今日の後半で、この現象をシミュレーションで自分の手で再現する。
:::

## predict-then-actの罠

「予測してから行動する」フローは、暗黙に次を仮定している：

- 予測スコアが高い → 施策の効果も大きい（はず）

この前提が成り立つ保証は**どこにもない**。

- スコアと効果は無関係なことも、**逆相関**することすらある
- churn予測が答えるのは「この人は離脱しますか」（予測）
- 意思決定に必要なのは「施策を打てば離脱を防げますか」（因果）

::: {.keybox .fragment}
この2つの問いに答えるモデルは**原理的に別物**。これが今日の講義全体を貫く中心メッセージ。
:::

::: {.notes}
- 第1回の「予測と因果は別タスク」が、施策配分という最も実務的な場面で牙をむく。
- 「同じデータ・同じ予測モデルから自動的に後者が手に入るわけではない」を強調。
:::

## レビュー会議で聞くべき質問

「解約予測AUC 0.85のモデルができました。上位20%に施策を打ちましょう」という提案への質問リスト：

- そのスコアと**介入効果の相関**を、ランダム化実験データで検証したか？
- スコア上位に**施策を打たないholdout群**を残す設計になっているか？
- スコア上位は、施策なしでも残る人（sure things）や、打っても去る人（lost causes）ではないか？
- 過去のランダム化ログで**upliftモデル**を作れないか？

::: {.notes}
- 答えられないプロジェクトはpredict-then-actの罠に陥っている可能性が高い。
- sure things / lost causesという言葉が出たので、次の節で4類型を正式に導入する。
:::

# 顧客の4類型 {background-color="#1f3552"}

::: {.notes}
- この節は8分。uplift modelingの古典的な整理。
:::

## 顧客を4つに分ける

施策あり／なしで行動（解約するか）がどう変わるかで分類：

| タイプ | 施策なし | 施策あり | 効果 |
|---|---|---|---|
| 説得可能（persuadables） | 解約する | 解約しない | プラス |
| 鉄板（sure things） | 解約しない | 解約しない | なし |
| 見込みなし（lost causes） | 解約する | 解約する | なし |
| 寝た子を起こす（sleeping dogs） | 解約しない | 解約する | **マイナス** |

::: {.notes}
- 潜在アウトカムの言葉そのもの：Y(1)とY(0)の組み合わせで4通り。
- 同一人物について両方は観測できない（因果推論の根本問題）ので、個人を確実に分類することはできない。だからこそCATEという「条件付き平均」を狙う、という次節への伏線。
:::

## 4類型とCATEを混ぜない

- 4類型は個人の $(Y(0),Y(1))$ で決まる **principal strata**
- 一人の2つの潜在アウトカムは同時に観測できず、通常は個人の類型を特定できない
- CATEは**集団の条件付き平均**：

$$
\tau(x)=P(\text{persuadable}\mid x)-P(\text{sleeping dog}\mid x)
$$

. . .

$\tau(x)<0$ は「その層の大半がsleeping dogs」を意味しない。

::: {.warnbox .fragment}
継続者数を増やすのはpersuadables、減らすのはsleeping dogs。利益にはさらに価値とコストが要る。
:::

::: {.notes}
- スコアは「状態」の予測であって「反応」の予測ではない、を4類型の言葉で言い直しただけ。
- 高リスクと高い効果は同義でない。principal stratumとCATEの区別を口頭で再確認する。
:::

## 負の効果が生じうるメカニズム

例えば、次の仮説的な経路が考えられる：

- **引き留め電話**：「解約をお考えでは？」がかえって解約という選択肢を思い出させる
- **掘り起こしメール**：「まだ契約していたのか。この機会に解約しよう」のきっかけに
- **値引きオファー**：不満のない顧客に「値引きが必要なほどの価値なのか」と疑念を持たせる

. . .

個別事例から存在や割合は断定できない。確認にはRCTと十分な標本が必要である。

::: {.notes}
- 「施策にはコストだけでなく、負の効果までありうる」という点が、単なる無駄打ち以上に深刻。
- 後半で、カタログ郵送RCTを使ったHitsch et al. (2024)の政策評価を紹介する。
:::

# CATEの推定：T-learnerとcausal forest {background-color="#1f3552"}

::: {.notes}
- この節は20分。今日の理論と実装の山場。
- Athey and Imbens (2019) の見取り図：機械学習は予測に強いが、sample splitting等の工夫と組み合わせて初めて因果推論の道具になる。
:::

## CATEの定義とRCTでの識別

処置 $D_i \in \{0,1\}$、潜在アウトカム $Y_i(1), Y_i(0)$。**条件付き平均処置効果（CATE）**：

$$
\tau(x) = E[Y_i(1) - Y_i(0) \mid X_i = x]
$$

. . .

RCTなら（$D_i$ がランダム割り当てなら）、群間平均差で識別できる：

$$
\tau(x) = E[Y_i \mid X_i = x, D_i = 1] - E[Y_i \mid X_i = x, D_i = 0]
$$

::: {.notes}
- 記法は第7・9回と同じ。ATEはτ、CATEはτ(x)、傾向スコアはe(x)。
- 「X=xの近傍にいる人々の処置群・対照群の平均の差」という読み方。
:::

## 「近傍」が薄くなる問題

- $x$ が連続・高次元だと、「$X = x$ の近傍」のサンプルはどんどん小さくなる
- 小さいセグメントの効果推定は暴れる —— **第9回の教訓そのもの**
- CATE推定には、機械学習的な「柔軟だが規律のある」関数近似が必要になる

. . .

これから見る **T-learner** と **causal forest** がその具体例。

::: {.notes}
- 第9回のshrinkageの問題意識と直結していることを強調。
- 「機械学習をそのまま使う」のではなく「工夫して使う」のが今日のポイント。
:::

## シミュレーション設定：解約引き留めクーポンRCT

通信キャリアの契約者8,000人に、割引クーポンを**50%の確率でランダム配布**し、翌月の解約を観測。

共変量 $X$ は5つ：

- `tenure_months`（契約継続月数）、`usage_hours`（週あたり利用時間）
- `billing_trouble`（過去の請求トラブルの有無）
- `price_sensitivity`（価格感応度スコア）、`num_devices`（契約デバイス数）

アウトカムは `stay`（1 = 継続）。

::: {.notes}
- ノートでは2万人だが、スライドでは計算時間の都合で8,000人に落としてある（結果の質は変わらない）。
- risk_scoreは「企業が実際に作るような解約リスクスコア」として、真の解約確率にノイズを乗せて生成。
:::

## DGPの設計：効果はリスクと単調でない

真のクーポン効果 $\tau(x)$（解約確率を何ポイント下げるか）を、意図的に非単調に作る：

- 解約リスク**中位**の層で効果が大きい（persuadablesが多い層）
- リスクが**非常に高い**層では効果ほぼゼロ（lost causes寄り）
- **請求トラブル層**では平均効果が**負**になりやすい（層の全員がsleeping dogsという意味ではない）

```{r}
#| label: dgp-coupon
#| include: false
n <- 8000

tenure_months <- runif(n, 1, 60)
usage_hours <- rgamma(n, shape = 2.0, scale = 3.0)
price_sensitivity <- rnorm(n, 0, 1)
num_devices <- sample(1:4, n, replace = TRUE)

logit_billing <- -1.6 + 0.25 * price_sensitivity - 0.03 * usage_hours
p_billing <- 1 / (1 + exp(-logit_billing))
billing_trouble <- rbinom(n, 1, pmin(pmax(p_billing, 0.02), 0.75))

logit_churn0 <- -1.0 - 0.05 * usage_hours - 0.012 * tenure_months +
  0.9 * billing_trouble + 0.35 * price_sensitivity
p_churn0 <- 1 / (1 + exp(-logit_churn0))

risk_score <- pmin(pmax(p_churn0 + rnorm(n, 0, 0.02), 0.001), 0.999)

D <- rbinom(n, 1, 0.5)

mid_risk_bump <- exp(-0.5 * ((p_churn0 - 0.25) / 0.09)^2)
tau_index <- 0.16 * mid_risk_bump -
  0.22 * billing_trouble -
  0.05 * (p_churn0 > 0.5)

p_churn0_clipped <- pmin(pmax(p_churn0, 0.001), 0.999)
p_churn1 <- pmin(pmax(p_churn0_clipped - tau_index, 0.001), 0.999)
tau_true <- p_churn0_clipped - p_churn1

churn_potential_0 <- rbinom(n, 1, p_churn0_clipped)
churn_potential_1 <- rbinom(n, 1, p_churn1)
stay_potential_0 <- 1 - churn_potential_0
stay_potential_1 <- 1 - churn_potential_1
principal_stratum <- case_when(
  stay_potential_0 == 0 & stay_potential_1 == 1 ~ "persuadable",
  stay_potential_0 == 1 & stay_potential_1 == 1 ~ "sure thing",
  stay_potential_0 == 0 & stay_potential_1 == 0 ~ "lost cause",
  stay_potential_0 == 1 & stay_potential_1 == 0 ~ "sleeping dog"
)
churn_obs <- ifelse(D == 1, churn_potential_1, churn_potential_0)
stay_obs <- 1 - churn_obs

set.seed(202611)
train_idx <- sample(seq_len(n), floor(0.60 * n))
sample_role <- ifelse(seq_len(n) %in% train_idx, "train", "test")

coupon_df <- data.frame(
  tenure_months = tenure_months,
  usage_hours = usage_hours,
  billing_trouble = billing_trouble,
  price_sensitivity = price_sensitivity,
  num_devices = num_devices,
  risk_score = risk_score,
  D = D,
  churn = churn_obs,
  stay = stay_obs,
  principal_stratum = principal_stratum,
  tau_true = tau_true,
  p_churn0 = p_churn0_clipped,
  sample_role = sample_role
)

train_df <- coupon_df %>% filter(sample_role == "train")
test_df <- coupon_df %>% filter(sample_role == "test")
```

::: {.notes}
- billing_troubleは解約確率を押し上げ、同時にCATEを押し下げる。負のCATE層にも4類型が混在する。
- DGPの完全なコードはノート参照。
:::

## リスクが高いほど効くわけではない

```{r}
#| label: fig-risk-tau
#| fig-height: 3.9
ggplot(coupon_df, aes(x = risk_score, y = tau_true)) +
  geom_point(alpha = 0.15, color = "steelblue", size = 0.8) +
  geom_smooth(se = FALSE, color = "firebrick", linewidth = 1) +
  geom_hline(yintercept = 0, linetype = "dashed", color = "gray40") +
  labs(x = "解約リスクスコア（risk_score）", y = "真のクーポン効果 tau(x)",
       title = "解約リスクが高いほど効果が大きい、わけではない")
```

::: {.fragment}
```{r}
#| label: cor-risk-tau
cat("リスクスコアと真の効果の相関:", round(cor(coupon_df$risk_score, coupon_df$tau_true), 3))
```
:::

::: {.notes}
- 中位リスクで山、高リスクで急落、請求トラブル層でマイナスまで落ちる。
- 相関係数は負。「リスクが高いほど効く」という直感はこのDGPでは真逆に近い。
- これがAscarzaの発見のシミュレーション版。
:::

## 請求トラブル層のCATEは負側

```{r}
#| label: fig-tau-billing
#| fig-height: 3.9
ggplot(coupon_df, aes(x = tau_true, fill = factor(billing_trouble))) +
  geom_histogram(alpha = 0.6, position = "identity", bins = 40) +
  geom_vline(xintercept = 0, linetype = "dashed", color = "gray30") +
  scale_fill_manual(values = c("steelblue", "firebrick"),
                    labels = c("請求トラブルなし", "請求トラブルあり")) +
  labs(x = "真のクーポン効果 tau(x)", y = "顧客数", fill = NULL,
       title = "請求トラブルの有無で、効果の分布がまったく異なる")
```

- トラブルの有無でCATE分布が大きくずれる
- 負のCATEは「個人がsleeping dog」というラベルではない

::: {.notes}
- 料金で揉めた顧客に割引クーポンを送ると逆効果になりうる、というシナリオ。
- 図はCATEを描き、個人類型を描いていないことを強調。
:::

## 負のCATE層にも4類型は混在する

```{r}
#| label: strata-table
#| echo: false
coupon_df %>%
  mutate(cate_group = if_else(tau_true < 0, "tau(x)<0", "tau(x)>=0")) %>%
  count(cate_group, principal_stratum) %>%
  group_by(cate_group) %>%
  mutate(share = n / sum(n)) %>%
  knitr::kable(digits = 2)
```

::: {.notes}
- 人工データだから両潜在アウトカムを見られる。現実データでこの表は直接作れない。
- 表の層内比率を実際に読み上げ、「mostly sleeping dogs」ではないことを確認。
:::

## 今日の作業は5ステップ

1. 解約リスクとCATEを区別
2. **train** でCATEを学習
3. 価値・コスト・制約を入れてルールを固定
4. **独立test** でQini型曲線・IPW政策価値を評価
5. 導入後もランダムholdoutで監視

::: {.warnbox .fragment}
閾値やモデルを評価データで選ばない。選択にはvalidationかnested cross-fittingを使う。
:::

## T-learner：2つのモデルの差を取る

CATE推定のもっとも素朴な方法。「T」はtwo-modelのT。

1. 処置群（$D=1$）だけで $Y$ を $X$ に回帰 → $\hat\mu_1(x)$
2. 対照群（$D=0$）だけで同様に → $\hat\mu_0(x)$
3. 差を取る：

. . .

$$
\hat\tau(x) = \hat\mu_1(x) - \hat\mu_0(x)
$$

RCTなら各群内の回帰は通常の予測問題と同じ。ここでは `feols()`（線形確率モデル）を使う。

```{r}
#| label: tlearner-fit
#| include: false
mu1_fit <- feols(stay ~ tenure_months + usage_hours + billing_trouble +
                   price_sensitivity + num_devices,
                 data = train_df %>% filter(D == 1))
mu0_fit <- feols(stay ~ tenure_months + usage_hours + billing_trouble +
                   price_sensitivity + num_devices,
                 data = train_df %>% filter(D == 0))

test_df$mu1_hat <- predict(mu1_fit, newdata = test_df)
test_df$mu0_hat <- predict(mu0_fit, newdata = test_df)
test_df$tau_hat_tlearner <- test_df$mu1_hat - test_df$mu0_hat
```

::: {.notes}
- 考え方は単純明快：予測モデルを2つ作って引き算するだけ。
- このDGPは線形ではない。ベースライン解約確率はロジスティック、効果にはGaussian型の山・閾値・クリッピングが入る。
- それでも大標本で、効果を作る観測変数がそろい、支配的な低次のsignalをLPMが拾うため、ここでは相関が高くなりやすい。
:::

## T-learnerの結果：真値との対応

```{r}
#| label: fig-tlearner
#| fig-height: 3.9
ggplot(test_df, aes(x = tau_true, y = tau_hat_tlearner)) +
  geom_point(alpha = 0.1, color = "steelblue", size = 0.6) +
  geom_abline(slope = 1, intercept = 0, linetype = "dashed", color = "gray40") +
  labs(x = "真のtau(x)", y = "T-learnerによる推定値",
       title = "T-learner：真値との対応関係")
```

```{r}
#| label: cor-tlearner
cat("T-learner推定値と真値の相関:", round(cor(test_df$tau_hat_tlearner, test_df$tau_true), 3))
```

- 高相関でも、LPMが山の局所的な曲率・閾値・クリッピング境界まで再現したわけではない

::: {.notes}
- 概ね対角線上に乗る。真値回収の確認は毎回の作法。
- 高相関の理由は「DGPが線形だから」ではなく、大標本と、観測済みsignalの支配的な低次部分をLPMが拾える今回の設定にある。
- LPMはGaussian型の山や閾値を正確には表現しない。次のスライドで、ミススペシフィケーションと2本の推定誤差という構造的な弱点を指摘する。
:::

## T-learnerの弱点：2本の誤差が蓄積する

$\hat\tau(x) = \hat\mu_1(x) - \hat\mu_0(x)$ は**差**なので、両方の推定誤差が乗る：

$$
\mathrm{Var}(\hat\tau(x)) = \mathrm{Var}(\hat\mu_1(x))
+ \mathrm{Var}(\hat\mu_0(x))-2\mathrm{Cov}(\hat\mu_1(x),\hat\mu_0(x))
$$

- 各モデルは**学習標本の各処置群**しか使っていない（50/50 RCTならそれぞれ約半分）
- 柔軟なモデル（深い決定木など）は、各群で**別々に過学習**する
- 分散が「2倍」なのは、共分散0・両方の分散が等しいなどの追加条件の下だけ

::: {.notes}
- 「Yの予測」より「差の推定」は本質的にノイズに弱いタスク。
- 「良い予測モデルを2つ作ればよい」では解決しない、CATE推定特有の困難さ。
:::

## 処方箋：sample splittingとhonesty

- **sample splitting**：モデルの構造（分岐点）を決めるデータと、効果を推定するデータを**分ける**
  - 「効果が大きく見えたから分岐を選び、同じデータで効果を測る」という循環を断つ
- **honesty（正直な木）**：各木の内部でこの役割を分ける
  - 各葉の効果推定値が、その葉を作る決定に使われていないデータに基づく
  - 同じ観測が別の木で別の役割を担うことはある
- 推論にはhonestyだけでなく、subsampling・overlap・正則条件も必要

::: {.notes}
- 過学習の温床は「選択と評価に同じデータを使い回すこと」。分ければよい、という単純だが強力な発想。
- 第2回以来の「推定値だけでなく不確実性まで」という作法を、機械学習の世界でも守るための工夫。
:::

## causal forest：分割基準を変える

**causal forest**（Wager and Athey 2018）＝ランダムフォレストのCATE版。

- 通常のフォレスト：$Y$ の**予測誤差**を最小化するように分割
- causal forest：分割の前後で**処置効果の異質性**が最大になるように分割
- 各木にhonesty（構造決定用と効果推定用に標本を分離）を組み込む
- 多数の木の平均で安定化し、所定の条件下で漸近的な推論が可能

::: {.notes}
- 「Yが予測しやすい方向」ではなく「効果の違いが見える方向」に木を切る、が核心。
- Wager and Athey (2018) は理論的な基礎。grfはそれと密接に関連するgeneralized random forestの実装。
:::

## causal forestを回す

```{r}
#| label: cf-fit
#| echo: true
#| output-location: fragment
X_train <- as.matrix(train_df %>%
  select(tenure_months, usage_hours, billing_trouble,
         price_sensitivity, num_devices))
X_test <- as.matrix(test_df %>%
  select(tenure_months, usage_hours, billing_trouble,
         price_sensitivity, num_devices))

cf <- causal_forest(X_train, train_df$stay, train_df$D,
                    W.hat = rep(0.5, nrow(train_df)), num.trees = 1000)
test_df$tau_hat_cf <- predict(cf, X_test)$predictions

round(cor(test_df$tau_hat_cf, test_df$tau_true), 3)
```

- `grf::causal_forest(X, Y, W)`：共変量・アウトカム・処置を渡すだけ
- RCTなので傾向スコアは0.5で既知（既知として渡すことも可能）

::: {.notes}
- 木の本数はスライド用に1000本に抑えてある（ノートはデフォルト設定）。
- 記法の対応：grfではWが処置（この講義のD）、e(x)が傾向スコア。
:::

## T-learner vs causal forest

```{r}
#| label: fig-cf-compare
#| fig-height: 3.9
compare_df <- test_df %>%
  select(tau_true, tau_hat_tlearner, tau_hat_cf) %>%
  pivot_longer(cols = c(tau_hat_tlearner, tau_hat_cf),
               names_to = "method", values_to = "tau_hat") %>%
  mutate(method = recode(method,
                         tau_hat_tlearner = "T-learner",
                         tau_hat_cf = "causal forest"))

ggplot(compare_df, aes(x = tau_true, y = tau_hat)) +
  geom_point(alpha = 0.08, color = "steelblue", size = 0.5) +
  geom_abline(slope = 1, intercept = 0, linetype = "dashed", color = "gray40") +
  facet_wrap(~ method) +
  labs(x = "真のtau(x)", y = "推定値",
       title = "T-learnerとcausal forestの推定値 vs 真値")
```

- どちらも $\tau(x)$ の傾向を捉える。平滑さ・極端な領域の扱いに違い

::: {.notes}
- ATEはtrain RCT内の単純な群間差でも不偏に推定できる。causal forestは「個人効果」ではなく、条件付き平均効果τ(x)を柔軟に推定する。
- grfのaverage_treatment_effect()、train内の群間差、train内の真値を同じ標本で比べると、ほぼ一致する（ノート参照）。full sampleの群間差を混ぜると、手法差と標本差を分離できない。
:::

# Qini曲線：ターゲティングを評価する {background-color="#1f3552"}

::: {.notes}
- この節は13分。今日の「見せ場」の図がここにある。
:::

## 3つのターゲティング方針を比べる

$\hat\tau(x)$ が手に入った。**誰に配ると利益が最大か**を評価する。

1. **churnスコア順**：解約リスクが高い順に配る（誰もがやりそうな方針）
2. **uplift順**：推定CATE $\hat\tau(x)$ が大きい順に配る
3. **ランダム**：誰彼構わず配る（ベンチマーク）

. . .

評価の道具＝**Qini型の累積uplift曲線**：

- 横軸：配布割合（上位何%に配ったか）
- 縦軸：累積の増分効果（incremental gain）

::: {.notes}
- 「ランダムに負けたら失格」という最低ラインをベンチマークに置くのがポイント。
- churnスコア順がこの最低ラインを下回る、というのがこの後の衝撃。
:::

## なぜRCTログで因果的に評価できるか

並べ方は学習標本で作り、独立testの $D,Y$ を見る前に固定する。するとtestの上位 $k$ 人の中でも、処置群と対照群がランダムに混ざる。

. . .

→ 上位 $k$ 人の中での群間平均差は、**その集団への平均処置効果**をそのまま推定する（第7回のRCTの識別論理の応用）。

$$
\mathrm{Gain}(k) = \left( \bar{Y}_{1,k} - \bar{Y}_{0,k} \right) \times k
$$

- $\bar{Y}_{1,k}$：上位 $k$ 人のうち処置群の平均アウトカム、$\bar{Y}_{0,k}$：同じく対照群
- ランダム配布ならこの量は $k$ に比例（直線）→ これがベンチマーク

::: {.notes}
- 評価アウトカムを見ながら順序を選ぶとこの論理は崩れる。トレーニングとtestの分離が鍵。
- 良いターゲティングルールは直線より急に増分を積み上げる。
:::

## Qini曲線の作り方

```{r}
#| label: qini-def
#| echo: true
#| output-location: fragment
qini_curve <- function(order_idx, D, Y, n, fracs = seq(0.02, 1, by = 0.02)) {
  rows <- lapply(fracs, function(f) {
    k <- floor(f * n)
    idx_k <- order_idx[1:k]
    Dk <- D[idx_k]
    Yk <- Y[idx_k]
    incremental <- (mean(Yk[Dk == 1]) - mean(Yk[Dk == 0])) * k
    data.frame(frac = f, k = k, incremental = incremental)
  })
  do.call(rbind, rows)
}
```

- 並び順 `order_idx` を受け取り、上位 $k$ 人での群間差 × $k$ を積み上げるだけ

```{r}
#| label: qini-run
#| include: false
n_eval <- nrow(test_df)
order_by_score <- order(-test_df$risk_score)
order_by_uplift <- order(-test_df$tau_hat_cf)

qini_score <- qini_curve(order_by_score, test_df$D, test_df$stay, n_eval) %>%
  mutate(policy = "churnスコア順")
qini_uplift <- qini_curve(order_by_uplift, test_df$D, test_df$stay, n_eval) %>%
  mutate(policy = "uplift順（causal forest）")

ate_eval <- mean(test_df$stay[test_df$D == 1]) - mean(test_df$stay[test_df$D == 0])
qini_random <- data.frame(
  frac = seq(0.02, 1, by = 0.02),
  incremental = ate_eval * floor(seq(0.02, 1, by = 0.02) * n_eval),
  policy = "ランダム"
) %>% select(frac, incremental, policy)

qini_all <- bind_rows(
  qini_score %>% select(frac, incremental, policy),
  qini_uplift %>% select(frac, incremental, policy),
  qini_random
)
```

::: {.notes}
- 数式Gain(k)をそのままコードにしただけ、という点を強調。
- churnスコア順・uplift順・ランダムの3本をこの関数で計算する。
:::

## 今日の見せ場：Qini曲線

```{r}
#| label: fig-qini
#| fig-height: 4.0
ggplot(qini_all, aes(x = frac, y = incremental, color = policy, linetype = policy)) +
  geom_line(linewidth = 1) +
  geom_hline(yintercept = 0, linetype = "dotted", color = "gray50") +
  labs(x = "配布割合（上位何%に配ったか）", y = "累積の増分継続者数",
       color = NULL, linetype = NULL,
       title = "churnスコア順 vs uplift順 vs ランダム") +
  theme(legend.position = "bottom")
```

. . .

**churnスコア順は、広い範囲でランダムにすら負ける。** uplift順ははるかに効率的。

::: {.notes}
- このDGPでは高リスク層の平均効果が負なので、序盤はマイナス方向に沈みうる。層の全員がsleeping dogsという意味ではない。
- Ascarzaの数値の複製ではなく、「リスクと処置効果は別」という教訓を強調した人工例。
- 1分ほど図を見せて、学生に「なぜ序盤に沈むのか」を考えさせてよい。
:::

## 25%予算時点での比較

::: {.fragment}
```{r}
#| label: budget25-table
k25 <- floor(0.25 * n_eval)

incremental_at_k <- function(order_idx, D, Y, k) {
  idx_k <- order_idx[1:k]
  Dk <- D[idx_k]; Yk <- Y[idx_k]
  (mean(Yk[Dk == 1]) - mean(Yk[Dk == 0])) * k
}

inc_score_25 <- incremental_at_k(order_by_score, test_df$D, test_df$stay, k25)
inc_uplift_25 <- incremental_at_k(order_by_uplift, test_df$D, test_df$stay, k25)
inc_random_25 <- ate_eval * k25

budget_comparison <- data.frame(
  policy = c("churnスコア順", "uplift順（causal forest）", "ランダム"),
  incremental_stays_at_25pct = c(inc_score_25, inc_uplift_25, inc_random_25)
)
knitr::kable(budget_comparison, digits = 1,
             col.names = c("ターゲティング方針", "25%配布時点の累積増分継続者数"))
```
:::

- churnスコア順は増分がほぼゼロ〜マイナス：**コストをかけて、何もしないのと同等以下**

::: {.notes}
- 「25%の予算」という実務的な制約で切り取ると、方針間の差が金額の話として一気にリアルになる。
- 増分継続者数に1人あたりのCLV（第10回）を掛ければ、そのまま金額換算できる。
:::

# IPWによる政策評価 {background-color="#1f3552"}

::: {.notes}
- この節は14分。実務のキラー技術。
:::

## 新しいルールを、再実験せずに評価したい

ここまでは「並び順」の比較だった。もっと一般に：

> 学習データで固定した配分ルール $\pi(x)$ の価値を、**独立なRCT testログ**で評価できないか？

- 新ルールを思いつくたびに数週間のA/Bテストを回すのはコストが高すぎる
- 答え：**IPW（逆確率重み付け）による政策評価**（off-policy evaluation）

::: {.notes}
- 候補探索はvalidation、最終報告は未使用test。同じログで探索し続けると評価に過適合する。
:::

## 政策価値の定義

配分ルール $\pi: X \to \{0, 1\}$ の**政策価値（policy value）**：

$$
V(\pi) = E[Y(\pi(X))]
$$

- 「全員に $\pi$ というルールで施策を割り当てたら、平均アウトカムはどうなるか」
- これは**反実仮想量**：実際のログでは別のルール（ランダム配布）が動いていた

::: {.notes}
- 第1回の「反実仮想」がここでも主役。構造モデルなしで、ランダム化の力だけで反実仮想に答えるのがIPW。
:::

## IPW推定量

過去のRCTログ（$D_i$、$Y_i$、割り当て確率 $P(D_i \mid X_i)$ が既知）から：

$$
\hat{V}(\pi) = \frac{1}{n} \sum_{i=1}^{n} \frac{\mathrm{1}\{D_i = \pi(X_i)\} Y_i}{P(D_i \mid X_i)}
$$

- $\mathrm{1}\{D_i = \pi(X_i)\}$：ログでの実際の割り当てが、新ルール $\pi$ と**たまたま一致した**人だけ拾う
- 拾った人の $Y_i$ を、割り当て確率の**逆数**で重み付けする

::: {.notes}
- RCTで50/50なら、重みは単純に2倍。「一致した人のYを2倍して平均する」だけ。
- 不偏性の証明はノートのcallout参照（割り当て確率が分母分子で打ち消し合う）。
:::

## 不偏性の直感

- $\pi$ ならクーポンをもらうべき人のうち、実際にもらった人（$D_i = 1$）は「**$\pi$ が実行された世界からのサンプル**」とみなせる
- ただしその人たちは確率 $P(D_i = 1 \mid X_i)$ でしか観測されない
- **観測されにくい人ほど大きな重みで「代表」させる** → 母集団全体を復元できる

::: {.keybox .fragment}
RCTの一部でしか実現していない状況を、重み付けで「全員に $\pi$ を適用した世界」に復元する。これがIPWの心臓部。
:::

::: {.notes}
- 「アンケートの回収率補正」と同じ発想だと言うと通じやすい。
- 数式での不偏性の導出はノートの折りたたみcalloutにある。
:::

## 実装：IPW政策価値とSE

```{r}
#| label: ipw-def
#| echo: true
#| output-location: fragment
ipw_policy_value <- function(policy_mask, D, Y, e = 0.5) {
  p_realized <- ifelse(D == 1, e, 1 - e)
  matched <- (D == 1) == policy_mask
  contrib <- ifelse(matched, Y / p_realized, 0)
  n <- length(Y)
  v_hat <- mean(contrib)
  se_hat <- sd(contrib) / sqrt(n)
  data.frame(v_hat = v_hat, se = se_hat,
             ci_low = v_hat - 1.96 * se_hat, ci_high = v_hat + 1.96 * se_hat)
}
```

- 数式をそのまま書いただけ。SE・95%CIまで数行で出る
- 推定値だけでなく**不確実性まで報告する**——いつもの作法

```{r}
#| label: ipw-run
#| include: false
policy_treat_all <- rep(TRUE, n_eval)
policy_top25_score <- seq_len(n_eval) %in% order_by_score[1:k25]
policy_uplift_positive <- test_df$tau_hat_cf > 0

policy_list <- list(
  "全員に配布" = policy_treat_all,
  "churnスコア上位25%" = policy_top25_score,
  "uplift推定値>0" = policy_uplift_positive
)

ipw_results <- do.call(rbind, lapply(names(policy_list), function(nm) {
  res <- ipw_policy_value(policy_list[[nm]], test_df$D, test_df$stay)
  res$policy <- nm
  res$frac_treated <- mean(policy_list[[nm]])
  res
}))
```

::: {.notes}
- contrib（各人の寄与）の標本平均と標本SEを取るだけ、という透明な構造。
- 候補ポリシーは3つ：全員配布、churnスコア上位25%、uplift推定値が正の人。
:::

## 3つの候補ポリシーをIPWで評価

::: {.fragment}
```{r}
#| label: ipw-table
knitr::kable(ipw_results[, c("policy", "frac_treated", "v_hat", "se", "ci_low", "ci_high")],
             digits = 4,
             col.names = c("ポリシー", "配布割合", "IPW政策価値", "SE", "CI下限", "CI上限"))
```
:::

- 学習で固定したルールを、独立testのIPW政策価値で比較
- 継続率の価値にクーポンコストを引いて、最終的な利益を比べる

::: {.notes}
- 政策価値の単位は継続率。配布割合の列がコストの代理。
- 「同じ価値をより安く」達成できるのが個別化の本来の価値。
:::

## 信頼区間つきで比較する

```{r}
#| label: fig-ipw
#| fig-height: 3.9
ggplot(ipw_results, aes(x = policy, y = v_hat)) +
  geom_point(size = 3, color = "steelblue") +
  geom_errorbar(aes(ymin = ci_low, ymax = ci_high), width = 0.15, color = "steelblue") +
  labs(x = NULL, y = "IPW政策価値（継続率）",
       title = "3つの候補ポリシーの政策価値比較（95%CI）")
```

::: {.notes}
- 通常のSEは、testから独立に固定した政策、i.i.d.、overlapなどを条件とする。
- OOB予測だけで選択後CIが保証されるわけではない。閾値選択にはvalidationかnested cross-fittingが必要。
:::

## ここが核心：off-policy evaluation

::: {.keybox .fragment}
**overlapと運搬可能性があれば、RCTの独立testログで固定ルールをoff-policy評価できる。**

- 候補選択と最終評価を分ける
- 導入後もランダムholdoutを残し、環境変化を監視する
:::

::: {.notes}
- 実務での含意：ログは「使い捨ての実験結果」ではなく「政策評価の資産」。
- ランダム化holdoutを残す文化を組織に根付かせることが、データ分析チームの長期的な競争力になる。
:::

# 予算制約・policy learning・観察データ {background-color="#1f3552"}

::: {.notes}
- この節は10分。概念の紹介パート（実装はしない）。
:::

## 予算制約下のtop-kルール

クーポン原資が全顧客の25%分しかないとき：

$$
\hat\tau(x_i) \times v - c
$$

- $v$：継続1件あたりの価値（**第10回のCLVがここで接続**）、$c$：クーポンコスト
- この**純便益**が大きい順に並べ、予算が尽きるところで足切り
- コストが全員一定なら $\hat\tau(x_i)$ 順と同じ並び。コストが顧客ごとに違うとき補正が効く
- ただし、安定なCATE、SUTVA、既知の価値・コストなどの下での局所的な最適化。在庫・混雑・競合反応は別途必要

::: {.notes}
- 高額プラン顧客への値引きは金額として大きいコスト、という例。
- 予測（CLV）と因果（CATE）が1つの意思決定式の中で役割分担する、という美しい構図。
:::

## policy learning（Kitagawa and Tetenov 2018）

ここまでは「効果を推定 → ルールを作る」の2段階。さらに一歩進むと：

- **解釈可能なルールのクラス**（例：利用時間の閾値ルール）をあらかじめ決める
- そのクラスの中で、**経験的な政策価値（IPW推定量）を直接最大化**するルールを探す
- ＝ empirical welfare maximization（EWM）

. . .

利点：(1) 現場に説明できる単純なルールが得られる、(2) 条件のもとで、事前に定めたルールクラス内の最適ルールとの差（regret）に有限標本上界がある。

::: {.notes}
- overlap、有界な厚生、ルールクラスの複雑さなどの条件下で、regretの上界は代表的な設定で平方根オーダーで縮む（Kitagawa and Tetenov 2018, *Econometrica*）。比較対象はクラス内最適。
- 実装には立ち入らない。「目的（厚生）から直接ルールを学習する発想がある」を持ち帰ってもらえば十分。
:::

## 実データでは最適政策が一律政策を上回った

Hitsch, Misra, and Zhang (2024)：ランダム割当のカタログ郵送キャンペーンで、最適ターゲティングと**一律政策**を比較。

- **すべての推定最適政策が、全員処置・全員非処置より高い利潤**
- 処置効果を直接学習する方法が、処置別アウトカムを予測する間接法を大きく上回った
- 約1年離れた2キャンペーンで運搬可能性も検証

::: {.warnbox .fragment}
この結果を一般化しすぎない。別の企業・時期では、独立testで一律政策と比べ、実装コストも差し引く。
:::

::: {.notes}
- 原論文の結果は「個別化が一律政策に勝てない」ではない。この点を反対に説明しないこと。
:::

## 観察データなら：DML

今日はすべて**RCTデータ**が前提。観察データでCATEを識別するには、SUTVAに加えて

$$
(Y(0),Y(1))\perp D\mid X,\qquad \varepsilon<e(X)<1-\varepsilon
$$

という非交絡・overlapが必要。

. . .

現代の標準：**DML**（double/debiased machine learning, Chernozhukov et al. 2018）

- 傾向スコア $e(x)$ やアウトカムモデルを機械学習で柔軟に推定
- **直交化**＋**cross-fitting**（sample splittingの一般化）で、機械学習の推定誤差が因果パラメータに一次の影響を与えないようにする
- 所定の条件下で、ATEや低次元係数などに $\sqrt n$ 推論。高次元CATE曲面全体への保証ではない
- **DMLは未観測交絡を治さず、識別を作らない**

::: {.notes}
- cross-fittingはT-learnerで議論したsample splittingの一般化、honestyとも地続き。
- 「DMLを使えば交絡が消える」と誤解させない。非交絡はデータから自動的に検証できない。
:::

## ここが核心

::: {.keybox .fragment}
- **解約リスクの高さと施策への感応度は別の量**（Ascarza 2018）。churnスコア順の配布はランダム以下になりうる
- 4類型はprincipal strata、CATEは条件付き平均。負のCATEと個人のsleeping-dogラベルは別
- T-learnerの差の分散は必ず2倍ではない。honestyは有用だが、推論には他の条件も要る
- 学習／validationと独立testを分け、Qini型曲線・IPWで固定政策を評価
- Hitsch et al. (2024)では最適政策が全員処置・全員非処置より高利潤
- 観察データのDMLにも非交絡とoverlapが必要。未観測交絡は治さない
:::

::: {.notes}
- 1枚で今日を振り返る。ここまでで85分目安。
:::

# まとめ {background-color="#1f3552"}

::: {.notes}
- この節は5分。
:::

## 宿題

::: {.nonincremental}

- 生成AIに「uplift modelingとpropensity modelingの違い」を聞いて、今日の「churnスコア vs uplift」の区別と比べる
- 身近な「解約予測モデル」「レコメンドスコア」を1つ思い出し、それが**予測**なのか**感応度（uplift）**なのかを考える。予測がそのまま配分に使われていたら、predict-then-actの罠を疑う
- 今日のDGPで `mid_risk_bump` や効果indexを変え、負のCATE層の4類型比率とQini型曲線の変化を比べる
- **coding課題は `assignment11.qmd`**：動画サブスクの解約引き留めクーポンRCTを題材に、T-learner・causal forest・Qini曲線・IPW政策評価を一通り実装
:::


::: {.notes}
- 課題は手を動かせば2〜4時間の分量。ヒントcalloutも用意してある。
:::

## 次回予告

- 次回（第12回）は**ゲスト講義**：企業エコノミストから、大規模実験・需要予測・価格・広告・レコメンドの実務での使われ方を直接聞く
- 第13回からは最終パート「**動学**」へ：消費者や企業が将来を見据えて行動する状況を、動的計画法とBellman方程式で定式化する。Rustのバスエンジン交換モデルが題材

**Reading**：Ascarza (2018), Wager and Athey (2018), Kitagawa and Tetenov (2018)

::: {.notes}
- 「今この瞬間の意思決定」から「将来を見据えた意思決定」へ、というコース全体の最後の展開を予告して締める。
:::
