---
title: "課題11 解答：動画サブスクの解約引き留めクーポンとuplift targeting"
subtitle: "計量経済学II"
author: "Kei Ikegami"
lang: ja
format:
  html:
    toc: true
    toc-depth: 3
    toc-location: left
    number-sections: false
    embed-resources: true
    code-copy: true
    theme: cosmo
    fig-width: 8
    fig-height: 4.8
execute:
  warning: false
  message: false
---

```{r}
#| include: false
library(ggplot2)
library(dplyr)
library(tidyr)
library(fixest)
library(grf)

set.seed(20261)

theme_lecture <- function() {
  fam <- if (Sys.info()[["sysname"]] == "Darwin") "Hiragino Sans" else ""
  theme_minimal(base_size = 13, base_family = fam)
}
theme_set(theme_lecture())
knitr::opts_chunk$set(fig.align = "center", dpi = 144)
options(scipen = 8)
```

この解答例では、`assignment11.qmd`の全設問について完全に実行可能なコードと解説を示す。配点基準（部分点の目安）も各設問末に付す。

## Part 1：RCTデータのシミュレーション設計

### 設問1-1（15点）：パラメータとDGPコードの実装

```{r}
n <- 20000

usage_hours <- rgamma(n, shape = 2.2, scale = 2.5)
tenure_months <- runif(n, 1, 48)
device_count <- sample(1:5, n, replace = TRUE)
satisfaction_score <- rnorm(n, 0, 1)

# billing_troubleの生成（satisfaction_score, usage_hoursに依存）
logit_billing <- -1.5 + 0.3 * satisfaction_score - 0.02 * usage_hours
p_billing <- 1 / (1 + exp(-logit_billing))
billing_trouble <- rbinom(n, 1, pmin(pmax(p_billing, 0.02), 0.7))

# クーポンなしの解約確率
logit_churn0 <- -0.9 - 0.06 * usage_hours - 0.015 * tenure_months +
  0.85 * billing_trouble - 0.30 * satisfaction_score + 0.05 * device_count
p_churn0 <- 1 / (1 + exp(-logit_churn0))
risk_score <- pmin(pmax(p_churn0 + rnorm(n, 0, 0.02), 0.001), 0.999)

# クーポンのランダム割り当て
D <- rbinom(n, 1, 0.5)

# 真のCATE
mid_risk_bump <- exp(-0.5 * ((p_churn0 - 0.22) / 0.08)^2)
tau_true <- 0.14 * mid_risk_bump - 0.20 * billing_trouble - 0.04 * (p_churn0 > 0.45)

# 潜在アウトカムと観測値の生成
p_churn1 <- pmin(pmax(p_churn0 - tau_true, 0.001), 0.999)
p_churn0_clipped <- pmin(pmax(p_churn0, 0.001), 0.999)

churn_potential_0 <- rbinom(n, 1, p_churn0_clipped)
churn_potential_1 <- rbinom(n, 1, p_churn1)
churn_obs <- ifelse(D == 1, churn_potential_1, churn_potential_0)
stay_obs <- 1 - churn_obs

sub_df <- data.frame(
  usage_hours = usage_hours, tenure_months = tenure_months,
  billing_trouble = billing_trouble, satisfaction_score = satisfaction_score,
  device_count = device_count, risk_score = risk_score,
  D = D, churn = churn_obs, stay = stay_obs, tau_true = tau_true, p_churn0 = p_churn0
)
head(sub_df)
```

**解説**：`billing_trouble`を`satisfaction_score`と`usage_hours`という「別の軸」から生成している点がポイントである。もし`billing_trouble`を`p_churn0`（解約リスク）そのものから作ってしまうと、「高リスク＝請求トラブルあり」がほぼ同義になり、後で見る「リスクとupliftの非単調性」が単なるリスク軸上の山型としか見えなくなる。sleeping dogsという現象を、リスクとは別の顧客属性として際立たせるための設計である。

**配点基準**：5つの共変量の生成で7点、`billing_trouble`の生成で3点、`tau_true`の3項構造（山・sleeping dogs・高リスクペナルティ）が正しく実装されていれば残り5点。

### 設問1-2（10点）：非単調性の可視化

```{r}
#| fig-cap: "解約リスクスコアとクーポン効果tau(x)：中位で山、高リスクで低下・マイナスに転じる"
ggplot(sub_df, aes(x = risk_score, y = tau_true)) +
  geom_point(alpha = 0.15, color = "steelblue", size = 0.8) +
  geom_smooth(se = FALSE, color = "firebrick", linewidth = 1) +
  geom_hline(yintercept = 0, linetype = "dashed", color = "gray40") +
  labs(x = "解約リスクスコア", y = "真のクーポン効果 tau(x)",
       title = "解約リスクとクーポン効果は非単調な関係")
```

```{r}
cor(sub_df$risk_score, sub_df$tau_true)
```

**解説**：相関係数はおよそ$-0.6$〜$-0.7$程度の強い負の値になる。つまり「リスクスコアが高い人ほど、クーポンの効果は小さい（またはマイナス）」という、直感に反する関係が数値としてはっきり出る。これは`billing_trouble`（リスクを引き上げる要因）が同時に`tau_true`を引き下げる要因にもなっているという、DGPの設計上の帰結である。

**配点基準**：図の作成で6点、相関係数の符号・大きさについて「リスクが高いほど効果が小さい（負の関係）」という趣旨のコメントがあれば残り4点。

### 設問1-3（10点）：記述統計

```{r}
cov_summary <- sub_df %>%
  summarise(
    usage_hours_mean = mean(usage_hours), usage_hours_sd = sd(usage_hours),
    tenure_months_mean = mean(tenure_months), tenure_months_sd = sd(tenure_months),
    billing_trouble_rate = mean(billing_trouble),
    satisfaction_mean = mean(satisfaction_score), satisfaction_sd = sd(satisfaction_score),
    device_count_mean = mean(device_count)
  )
knitr::kable(cov_summary, digits = 2)
```

```{r}
churn_by_group <- sub_df %>%
  group_by(D) %>%
  summarise(churn_rate = mean(churn), n = n())
knitr::kable(churn_by_group, digits = 3, col.names = c("処置(D)", "解約率", "サンプルサイズ"))
```

```{r}
tau_by_billing <- sub_df %>%
  group_by(billing_trouble) %>%
  summarise(mean_tau_true = mean(tau_true), n = n())
knitr::kable(tau_by_billing, digits = 4,
             col.names = c("billing_trouble", "平均tau_true", "サンプルサイズ"))
```

**解説**：処置群（D=1）の解約率は対照群（D=0）よりも明確に低くなる（クーポンが平均的には解約を防いでいる、ATEが正であることの反映）。`billing_trouble`が1の群では平均`tau_true`がはっきりとマイナスになっており、sleeping dogsの存在がここでも数値として確認できる。

**配点基準**：3つの表それぞれ3〜4点。billing_troubleごとのtau_trueの違いに「sleeping dogs」という趣旨のコメントがあれば加点対象。

## Part 2：推定・推論

### 設問2-1（10点）：ATEの推定

```{r}
ate_test <- t.test(stay ~ D, data = sub_df)
ate_test
```

```{r}
# t.test()の$estimateや$conf.intは「どちらの群からどちらの群を引く向きか」が
# 分かりにくい癖があるため、ここでは自分で明示的にD=1-D=0の向きの群間差・SE・CIを計算する
stay1 <- sub_df$stay[sub_df$D == 1]
stay0 <- sub_df$stay[sub_df$D == 0]

ate_naive <- mean(stay1) - mean(stay0)
se_naive <- sqrt(var(stay1) / length(stay1) + var(stay0) / length(stay0))
ate_ci <- c(ate_naive - 1.96 * se_naive, ate_naive + 1.96 * se_naive)

ate_comparison <- data.frame(
  method = c("群間差（RCT、不偏）", "真の値"),
  estimate = c(ate_naive, mean(sub_df$tau_true))
)
knitr::kable(ate_comparison, digits = 4, col.names = c("手法", "ATE推定値"))
```

```{r}
data.frame(ate = ate_naive, se = se_naive, ci_low = ate_ci[1], ci_high = ate_ci[2])
```

**解説**：上の`t.test(stay ~ D, data = sub_df)`の出力そのものにも群間差・信頼区間は含まれているが、`$estimate`（`c(D=0の平均, D=1の平均)`の順）と`$conf.int`（内部では「D=0の平均−D=1の平均」の向きで計算される）の向きが食い違っているという癖があり、符号を取り違えやすい。ここでは`t.test()`の出力をそのまま使わず、`mean(stay|D=1) - mean(stay|D=0)`という向きを明示して自分で群間差とSEを計算する方式を採用した。RCTデータなので、この単純な群間差だけで、選択バイアスなくATEが推定できる。推定値は真の値（`mean(tau_true)`）にかなり近いはずである。

**よくある間違い**：`t.test()`の`$estimate`や`$conf.int`をそのまま使い、どちらの群からどちらの群を引いた差なのかを確認せずに真の値と比較してしまい、符号が逆転したまま「バイアスがある」と誤って結論づけてしまうミスが起きやすい。迷ったら、今回のように自分で`mean(Y|D=1) - mean(Y|D=0)`を明示的に計算する方が安全である。

**配点基準**：群間差の推定と信頼区間の計算で6点。真の値との比較・符号の整合性が取れていれば残り4点。

### 設問2-2（10点）：T-learnerによるCATE推定

```{r}
mu1_fit <- feols(stay ~ usage_hours + tenure_months + billing_trouble +
                    satisfaction_score + device_count,
                  data = sub_df %>% filter(D == 1))
mu0_fit <- feols(stay ~ usage_hours + tenure_months + billing_trouble +
                    satisfaction_score + device_count,
                  data = sub_df %>% filter(D == 0))

sub_df$mu1_hat <- predict(mu1_fit, newdata = sub_df)
sub_df$mu0_hat <- predict(mu0_fit, newdata = sub_df)
sub_df$tau_hat_tlearner <- sub_df$mu1_hat - sub_df$mu0_hat

cor(sub_df$tau_hat_tlearner, sub_df$tau_true)
```

**解説**：相関係数はおよそ0.9前後になる。線形なDGPに対して線形モデル（`feols`によるOLS）を当てているので、比較的良く真値を捉えられる。ただし、DGPには`p_churn0 > 0.45`の閾値のような非線形な項が入っているため、線形モデルであるT-learnerはこうした「かくっと折れ曲がる」構造を完全には捉えきれない。

**よくある間違い**：`predict()`を、学習に使った部分集合（処置群だけ・対照群だけ）に対してのみ適用してしまい、全データに対する予測値を作り忘れるミス。CATEは「全ての人について、もし処置を受けたら／受けなかったら、という2つの予測値の差」なので、`newdata = sub_df`（全データ）を指定する必要がある。

**配点基準**：2つのモデルの推定で4点、全データへの予測と差の計算で4点、相関係数の計算・報告で残り2点。

### 設問2-3（15点）：causal forestによるCATE推定と比較

```{r}
X_mat <- as.matrix(sub_df %>%
  select(usage_hours, tenure_months, billing_trouble, satisfaction_score, device_count))
Y_vec <- sub_df$stay
W_vec <- sub_df$D

cf <- causal_forest(X_mat, Y_vec, W_vec)
sub_df$tau_hat_cf <- predict(cf)$predictions

cor(sub_df$tau_hat_cf, sub_df$tau_true)
```

**(a) 相関係数の比較表**

```{r}
corr_comparison <- data.frame(
  method = c("T-learner", "causal forest"),
  correlation_with_truth = c(cor(sub_df$tau_hat_tlearner, sub_df$tau_true),
                              cor(sub_df$tau_hat_cf, sub_df$tau_true))
)
knitr::kable(corr_comparison, digits = 3, col.names = c("手法", "真値との相関係数"))
```

**(b) 散布図**

```{r}
#| fig-cap: "T-learner vs causal forest：真値との対応"
compare_df <- sub_df %>%
  select(tau_true, tau_hat_tlearner, tau_hat_cf) %>%
  pivot_longer(cols = c(tau_hat_tlearner, tau_hat_cf),
               names_to = "method", values_to = "tau_hat") %>%
  mutate(method = recode(method,
                          tau_hat_tlearner = "T-learner",
                          tau_hat_cf = "causal forest"))

ggplot(compare_df, aes(x = tau_true, y = tau_hat)) +
  geom_point(alpha = 0.08, color = "steelblue", size = 0.5) +
  geom_abline(slope = 1, intercept = 0, linetype = "dashed", color = "gray40") +
  facet_wrap(~ method) +
  labs(x = "真のtau(x)", y = "推定値", title = "2手法の推定値 vs 真値")
```

**(c) ATEの比較**

```{r}
ate_cf <- average_treatment_effect(cf)

ate_full_comparison <- data.frame(
  method = c("群間差（設問2-1）", "causal forestのATE", "真の値"),
  estimate = unname(c(ate_naive, ate_cf["estimate"], mean(sub_df$tau_true)))
)
knitr::kable(ate_full_comparison, digits = 4, col.names = c("手法", "ATE推定値"))
```

**解説**：causal forestはノンパラメトリックな手法なので、`p_churn0 > 0.45`のような閾値構造や、山型の非線形性も柔軟に捉えられる。相関係数はT-learnerと同程度かそれ以上になることが多いが、決定的な差はデータの線形性の程度に依存する。3つのATE推定値（群間差、causal forestのATE、真の値）は、いずれも近い値になっているはずであり、RCTデータでは単純な群間差だけでも十分にATEが推定できることを再確認できる。

**よくある間違い**：`causal_forest()`に渡す`X`が`data.frame`のままでエラーになる（`as.matrix()`で変換する必要がある）。`predict(cf)`だけでは不十分で、`$predictions`で数値ベクトルを取り出す必要がある。

**配点基準**：causal forestの実行と相関係数の計算で7点、散布図の作成で5点、ATEの比較表で残り3点。

### 設問2-4（15点）：Qini曲線と予算25%時点の比較

```{r}
qini_curve <- function(order_idx, D, Y, n, fracs = seq(0.02, 1, by = 0.02)) {
  rows <- lapply(fracs, function(f) {
    k <- floor(f * n)
    idx_k <- order_idx[1:k]
    Dk <- D[idx_k]; Yk <- Y[idx_k]
    incremental <- (mean(Yk[Dk == 1]) - mean(Yk[Dk == 0])) * k
    data.frame(frac = f, k = k, incremental = incremental)
  })
  do.call(rbind, rows)
}

n <- nrow(sub_df)
order_by_score <- order(-sub_df$risk_score)
order_by_uplift <- order(-sub_df$tau_hat_cf)

qini_score <- qini_curve(order_by_score, sub_df$D, sub_df$stay, n) %>%
  mutate(policy = "churnスコア順")
qini_uplift <- qini_curve(order_by_uplift, sub_df$D, sub_df$stay, n) %>%
  mutate(policy = "uplift順（causal forest）")

ate_overall <- mean(sub_df$stay[sub_df$D == 1]) - mean(sub_df$stay[sub_df$D == 0])
qini_random <- data.frame(
  frac = seq(0.02, 1, by = 0.02),
  incremental = ate_overall * floor(seq(0.02, 1, by = 0.02) * n),
  policy = "ランダム"
)

qini_all <- bind_rows(qini_score %>% select(frac, incremental, policy),
                       qini_uplift %>% select(frac, incremental, policy),
                       qini_random)
```

**(a) Qini曲線**

```{r}
#| fig-cap: "Qini曲線：churnスコア順は25%予算の時点で明確にマイナス"
ggplot(qini_all, aes(x = frac, y = incremental, color = policy, linetype = policy)) +
  geom_line(linewidth = 1) +
  geom_hline(yintercept = 0, linetype = "dotted", color = "gray50") +
  labs(x = "配布割合", y = "累積増分継続者数", color = NULL, linetype = NULL,
       title = "churnスコア順 vs uplift順 vs ランダム") +
  theme(legend.position = "bottom")
```

**(b) 25%時点の比較**

```{r}
k25 <- floor(0.25 * n)

incremental_at_k <- function(order_idx, D, Y, k) {
  idx_k <- order_idx[1:k]
  Dk <- D[idx_k]; Yk <- Y[idx_k]
  (mean(Yk[Dk == 1]) - mean(Yk[Dk == 0])) * k
}

budget_comparison <- data.frame(
  policy = c("churnスコア順", "uplift順（causal forest）", "ランダム"),
  incremental_stays_at_25pct = c(
    incremental_at_k(order_by_score, sub_df$D, sub_df$stay, k25),
    incremental_at_k(order_by_uplift, sub_df$D, sub_df$stay, k25),
    ate_overall * k25
  )
)
knitr::kable(budget_comparison, digits = 1,
             col.names = c("ターゲティング方針", "25%時点の累積増分継続者数"))
```

**(c) コメント**

**解説**：churnスコア順のターゲティングは、25%配布時点で累積増分継続者数が**マイナス**になる（このDGPでは-300〜-400程度になることが多い）。これは「解約リスク上位にクーポンを配ると、何もしない場合よりも継続者数が減る」ことを意味しており、sleeping dogsが上位に多く混ざっていることの直接的な帰結である。一方uplift順のターゲティングは、ランダムを大きく上回る増分効果を生み出す。

**よくある間違い**：`order()`関数で降順ソートしたいときに`-order_idx`（順序ベクトルにマイナスを付ける、間違い）と`order(-x)`（値にマイナスを付けてから昇順ソート、正しい）を混同するミス。

**配点基準**：Qini曲線の実装・描画で8点、25%時点の表で4点、churnスコア順がランダム以下になっていることへの正しい言及で残り3点。

### 設問2-5（10点）：3つの候補ポリシーのIPW評価

```{r}
ipw_policy_value <- function(policy_mask, D, Y, e = 0.5) {
  p_realized <- ifelse(D == 1, e, 1 - e)
  matched <- (D == 1) == policy_mask
  contrib <- ifelse(matched, Y / p_realized, 0)
  n <- length(Y)
  v_hat <- mean(contrib)
  se_hat <- sd(contrib) / sqrt(n)
  data.frame(v_hat = v_hat, se = se_hat,
             ci_low = v_hat - 1.96 * se_hat, ci_high = v_hat + 1.96 * se_hat)
}

policy_treat_all <- rep(TRUE, n)
policy_top25_score <- (1:n) %in% order_by_score[1:k25]
policy_uplift_positive <- sub_df$tau_hat_cf > 0

policy_list <- list(
  "全員に配布" = policy_treat_all,
  "churnスコア上位25%" = policy_top25_score,
  "uplift推定値>0" = policy_uplift_positive
)

ipw_results <- do.call(rbind, lapply(names(policy_list), function(nm) {
  res <- ipw_policy_value(policy_list[[nm]], sub_df$D, sub_df$stay)
  res$policy <- nm
  res$frac_treated <- mean(policy_list[[nm]])
  res
}))

knitr::kable(ipw_results[, c("policy", "frac_treated", "v_hat", "se", "ci_low", "ci_high")],
             digits = 4,
             col.names = c("ポリシー", "配布割合", "IPW政策価値", "SE", "CI下限", "CI上限"))
```

```{r}
#| fig-cap: "3つの候補ポリシーのIPW政策価値（95%CI）"
ggplot(ipw_results, aes(x = policy, y = v_hat)) +
  geom_point(size = 3, color = "steelblue") +
  geom_errorbar(aes(ymin = ci_low, ymax = ci_high), width = 0.15, color = "steelblue") +
  labs(x = NULL, y = "IPW政策価値（継続率）", title = "候補ポリシーの比較")
```

**解説**：「churnスコア上位25%」の政策価値は、他の2つよりも明確に低くなる。「全員に配布」と「uplift推定値>0」はおおむね近い水準になるが、「uplift推定値>0」は配布割合（コスト）が小さい分、実務的にはより効率的な選択肢になる。信頼区間の幅は、配布割合が極端（0や1に近い）なポリシーほど狭くなる傾向がある点にも注目してほしい（重み付けの分母である`e`や`1-e`は一定だが、`matched`となるサンプルサイズが変わるため）。

**よくある間違い**：`policy_mask`を`data.frame`の列として作らず、ベクトルの長さが`n`と一致しないままインデックスに使ってしまうエラー。`(1:n) %in% order_by_score[1:k25]`のように、必ず全長`n`の論理値ベクトルを作ること。

**配点基準**：IPW関数の実装で4点、3ポリシーの計算・表で3点、図の作成で残り3点。

### 設問2-6（5点）：経営含意3行

**解答例**：

> リスクスコア上位の会員は、今回の分析ではクーポンへの反応が乏しいか、むしろ解約を誘発する層（過去の請求トラブル層など）を多く含んでおり、単純なリスクスコア順の配布は増分効果でみるとランダム配布より悪化する可能性があります。実際に使うべきは、causal forestで推定したuplift（クーポンが効きそうな度合い）に基づくターゲティングであり、こちらは同程度のコストでランダム配布を大きく上回る効果が見込めます。今後の配布では一部の会員をランダムなholdout群として残し、政策評価用のログを継続的に蓄積することをお勧めします。

**配点基準**：(1) リスクスコアと効果は別物であるという指摘で2点、(2) upliftベースのターゲティングを使うべきという明言で2点、(3) 今後の運用（holdoutの維持）への言及で1点。

## 総括

この課題を通じて、次の4点を実際の手を動かして確認した。

1. 解約リスクの高さと、クーポンへの感応度（uplift）は、DGPの設計次第でまったく別の、時には逆相関する量になりうる。
2. RCTデータであれば、T-learnerでもcausal forestでも、CATE $\tau(x)$ の推定はおおむね真値を捉えられるが、causal forestの方が非線形な構造への対応力が高い。
3. Qini曲線を使えば、churnスコア順のターゲティングが増分利益の観点でランダム以下になりうることを、ランダム化されたホールドアウトを使って因果的に正当な形で確認できる。
4. IPWによる政策価値評価を使えば、複数の配分ルール候補を、追加の実験なしに同じRCTログから比較できる。

第12回のゲスト講義、そして第13回以降の動学パートでも、「予測」と「意思決定」を混同しないという、今回の講義・課題全体を貫いた注意点は繰り返し関係してくる。
